---
title: "Zašto statistika"
subtitle: "Zašto kontekst odlučuje što brojke znače"
---

<!-- =====================================================================
  STATUS:  cjelovit nacrt — argument, widget i statični blizanac
  IZVOR:   tjedan 1, opsežan prijenos
  OPSEG:   ~4000 riječi
  WIDGET:  w01 · Simpsonov paradoks
  FAZA:    2 (plan proizvodnje, notes/struktura-knjige.md)

  SADRŽAJ (iz plana):
  Signal i šum, anegdota protiv podataka, Simpsonov paradoks u medijskim anketama, razlika koju čini strog pristup. Uspostavlja glas knjige i njezino obećanje.

  PODRIJETLO (runda 1, notes/plan-prijenosa.md):
  1. Odjeljci „Odluka koja se donosi bez dokaza" i „Gdje intuicija popušta"
     preneseni su iz tjedna 1, odjeljci 1 do 3. Proza je izvorna; preuzeti su
     slijed argumenta i primjeri (uredništvo, novčić, anegdota, korelacija).
  2. Kandidat s Navarrovom analogijom uklonjen je u P1B-NAVARRO. Provjera
     inačice 0.6 nije pronašla odgovarajući odlomak, a nužna je poanta
     izgrađena iznova bez analogije i bez oslanjanja na taj izvor. Trag
     provjere čuva notes/reports/p1b-navarro-provenance-and-licence-audit-2026-08-03.md.
  3. Okvir za komunikologiju proširen je na društvene znanosti u cjelini
     (uredništvo, ministarstvo, udruga, stranački stožer), prema uputi plana.
  4. Transparentna simulacija dviju skupina zadržava samo mehanizam obrata;
     ne prikazuje empirijski slučaj niti podupire tvrdnju o stvarnom svijetu.
  5. Heuristika dostupnosti dobila je unos tversky1973, provjeren preko
     Crossrefa. Plan taj dug nije predvidio.
  6. Blok koda u razrađenom primjeru vraćen je u pogonski registar
     (echo: false) jer Dio I nema vidljivog koda (H10 i ljestvica izlaganja).

  Kostur poglavlja i pravila pisanja: CLAUDE.md i STYLE.md.
  Kostur se ne mijenja bez zapisa u STYLE.md.
===================================================================== -->

```{r}
#| include: false
#| cache: false
source("R/setup.R")

mediji_agregat <- read.csv(
  "data/populacija-medija-agregat.csv",
  fileEncoding = "UTF-8",
  check.names = FALSE
)

mediji_placanje <- mediji_agregat |>
  transmute(
    Izvor = izvor_vijesti,
    Osobe = broj,
    `Spremni platiti` = broj_platio,
    Udio = udio_platio
  ) |>
  arrange(desc(Udio))

# Transparentna simulacija za odjeljak o zbirnoj slici. Brojke prikazuju samo
# aritmetički mehanizam i ne služe kao empirijski dokaz.
s1_portali <- tribble(
  ~Portal, ~Format,  ~Objava, ~Angazman,
  "A",     "Video",  100,     200,
  "A",     "Tekst",   10,      50,
  "B",     "Video",   10,     220,
  "B",     "Tekst",  100,      60
)

s1_zbirno <- s1_portali |>
  group_by(Portal) |>
  summarise(
    Prosjek = sum(Objava * Angazman) / sum(Objava),
    Objava = sum(Objava),
    .groups = "drop"
  )

s1 <- list(
  a_zbirno = s1_zbirno$Prosjek[s1_zbirno$Portal == "A"],
  b_zbirno = s1_zbirno$Prosjek[s1_zbirno$Portal == "B"],
  udio_videa_a = 100 * 100 / 110,
  udio_videa_b = 100 * 10 / 110
)

```

::: {.chapter-meta}
| Vrijeme čitanja | Widget | Podaci | Preduvjet |
|---|---|---|---|
| 22 min | Simpsonov paradoks | populacija_medija; Berkeley (objavljeno) | bez preduvjeta |
:::

::: {#podsjetnik-udjeli-stope .column-margin}
**Podsjetnik.** [Udjeli i stope](../dodaci/g-numericki-podsjetnik.qmd#sec-ag-udjeli-stope)
:::

::: {.callout-vinjeta}
Podaci o upisima na Sveučilište Kalifornije u Berkeleyju 1973. godine otvorili
su ozbiljno pitanje. Jesu li njegovi poslijediplomski programi pri upisu
diskriminirali žene [@bickel1975]? Zbirni podaci pokazivali su jaz u stopama
prijma koji je otvorio sumnju u postupak upisa [@bickel1975].

Istraživački tim zatim je iste prijave razdvojio prema odjelu. Slika se
promijenila. Žene su se češće prijavljivale na odjele na kojima je prijam bio
teži za sve kandidate, pa zbirni jaz više nije mogao služiti kao neposredna
slika odluka unutar odjela [@bickel1975].

Oba su prikaza nastala iz istih prijava i oba su računski točna. Jedan sugerira
veliku razliku, a drugi pokazuje da sastav prijava tu razliku snažno oblikuje.
Koju usporedbu treba čitati kada oba izračuna ostaju točna, a podupiru različite
zaključke?
:::

## Broj nije zaključak

Berkeleyjski slučaj ne pokazuje da su podaci nepouzdani. Pokazuje nešto
zahtjevnije. Podaci ne donose zaključak bez pitanja koje im postavljamo i bez
usporedbe kojom na to pitanje odgovaramo. Zbirna stopa odgovara na pitanje tko
je češće primljen u promatranoj skupini prijava. Stope po odjelima odgovaraju na
pitanje kako su prolazili kandidati koji su se prijavili na isti odjel. Ta su
pitanja povezana, ali nisu ista.

Nijedna od tih usporedbi još ne presuđuje je li postupak upisa bio pravedan.
Za takav bi sud trebalo razmotriti kriterije, mehanizme i podatke koje tablica
ne bilježi. Ovdje pitamo uže pitanje o tome kako sastav prijava i odabrani
broj jedinica s kojim uspoređujemo rezultat mijenjaju značenje točnoga
izračuna.

**Statistika** počinje upravo na mjestu na kojem prestaje jednostavno
prebrojavanje. Njezina zadaća nije proizvesti broj, nego odrediti što taj broj
može poduprijeti. Pritom mora sačuvati vezu između pitanja, načina mjerenja,
usporedbe i zaključka. Izračun može biti besprijekoran, a tvrdnja izgrađena na
njemu ipak pogrešna jer broj odgovara na drugo pitanje od onoga koje nas
zanima.

Prije prvoga izračuna treba znati što jedan zapis predstavlja. U tablici
prijava jedan zapis opisuje skup prijava iste vrste, dok u nastavnom skupu o
medijima jedan redak opisuje jednu generiranu osobu. Broj redaka zato nije sam
po sebi broj ljudi, događaja ili neovisnih opažanja.

::: {#def-jedinica-analize}
**Jedinica analize** je entitet o kojem se izriče zaključak, primjerice osoba,
kućanstvo, organizacija ili objava, pri čemu jedan redak tablice ne mora
automatski predstavljati jednu neovisnu jedinicu.
:::

::: {#podsjetnik-postotci-postotni-bodovi .column-margin}
**Podsjetnik.** [Postotci i postotni bodovi](../dodaci/g-numericki-podsjetnik.qmd#sec-ag-postotci-postotni-bodovi)
:::

Drugo je pitanje **nazivnik**, količina prema kojoj se brojnik pretvara u udio,
stopu ili prosjek. Tvrdnja da je 1.289 osoba spremno platiti vijesti ne može se
usporediti s brojem 3.514 dok ne znamo veličinu svake skupine. Prvi broj dolazi
iz skupine od 4.855, a drugi iz skupine od 15.101 generirane osobe
[@sikic2026]. Bez imenovanoga nazivnika postotak nema potpuno značenje.

Treće pitanje prethodi i retku i nazivniku. **Podrijetlo podataka** govori tko
je podatke proizveo, po kojem pravilu, u kojoj inačici i s kojim ograničenjima.
Skup `populacija_medija` generiran je za nastavu uz poznato sjeme i ne opisuje
stvarne stanovnike Hrvatske [@sikic2026]. Njime se može provjeriti račun i
uvježbati tumačenje, ali ne i iznijeti empirijska tvrdnja o hrvatskoj publici.
Podatak ne postaje prikladan za pitanje samo zato što je uredno zapisan.

Zbog toga podatke nije korisno zamišljati kao suprotnost ljudskom iskustvu.
Anegdota može otkriti problem, predložiti mehanizam ili pokazati posljedicu
koju tablica skriva. Ne može nam sama reći koliko je pojava raširena ni što bi
se dogodilo u drugim okolnostima. Podaci proširuju pogled preko pojedinačnog
slučaja, ali zauzvrat traže odluke o tome koga smo promatrali, što smo mjerili i
s čime rezultat uspoređujemo.

Pojedinačan slučaj može predložiti mogući mehanizam jer opisuje redoslijed,
okolnosti i iskustvo koje brojka izostavlja. Iskaz ispitanice o tome zašto je
prestala čitati vijesti ne utvrđuje sam taj mehanizam, ali pokazuje što bi
trebalo dodatno provjeriti. Strukturirani skup opisuje kako se pojava raspoređuje
među opaženim jedinicama. Prijelaz na širu populaciju traži još i opravdanje
načina na koji su te jedinice odabrane. Nesporazum nastaje kada iz jednoga
uvjerljivog svjedočenja izvedemo raširenost ili iz prosjeka izvedemo iskustvo
pojedinca.

Kvantitativna analiza time ne zamjenjuje poznavanje područja nego o njemu
ovisi. Odluka o tome koje su skupine usporedive, koje objašnjenje zaslužuje
provjeru i koja je razlika dovoljno velika da bi bila važna dolazi iz teorije i
iz poznavanja slučaja. Račun te odluke provodi, ali ih ne donosi.

Broj zato ne govori sam za sebe. Govori unutar postupka koji možemo pregledati,
ponoviti i osporiti. Strogost statističkog pristupa ne sastoji se u tome da
svakom dojmu suprotstavimo izračun. Sastoji se u tome da učinimo vidljivima
korake između opažanja i tvrdnje.

## Odluka koja se donosi bez dokaza

Berkeleyjski slučaj završio je u znanstvenom časopisu, ali oblik problema
svakodnevan je i izvan istraživanja. Zamislimo uredništvo portala u kojem
posjećenost pada. Urednik smatra da su naslovi predosadni i traži drukčiji
stil. Prijedlog zvuči uvjerljivo i moguće je da je točan. Jednako su moguća i
druga objašnjenja, od vremena objave i duljine tekstova do konkurentske
aplikacije koja je upravo izašla ili godišnjeg doba u kojem publika radi nešto
drugo.

Bez podataka takva se rasprava ne može razriješiti. Svaki sudionik ima svoju
teoriju, svaka teorija ima primjer koji joj ide u prilog, a odluka na kraju
pripadne osobi koja je najuvjerljivije govorila. Isti se raspored ponavlja u
ministarstvu koje procjenjuje je li mjera djelovala, u udruzi koja mjeri doseg
kampanje i u stranačkom stožeru koji tumači pomak u anketi. Statistika ne
obećava da će uvijek dati odgovor. Obećava postupak u kojem se neslaganje
premješta s uvjerljivosti govornika na provjerljivost tvrdnje.

Društvene znanosti taj zahtjev nose u vlastitoj definiciji. Sociologija,
politologija, psihologija, komunikologija i ekonomija empirijske su discipline,
pa se njihove tvrdnje moraju moći suočiti s opažanjima. Kada istraživač tvrdi
da je povjerenje u medije palo, da negativne vijesti privlače više pozornosti
ili da neki oblik sudjelovanja slabi s dohotkom, ta tvrdnja mora imati podatke
iza sebe. Podaci pak bez postupka koji ih pretvara u usporedbu ostaju zaliha
brojki koja podupire gotovo svaki zaključak.

Okolnosti su usto takve da se podacima više ne bavi samo istraživač. Mnogi
klikovi, otvorene poruke i sekunde gledanja mogu se bilježiti, a takvi zapisi
često ulaze u odluke o sadržaju, oglasima i dosegu. Tko ne razumije kako
takvi podaci nastaju i što njihovi rezultati ne pokazuju, ne može ravnopravno
sudjelovati u raspravi koju oni oblikuju. Statistička pismenost time postaje
uvjet sudjelovanja, a ne dodatna vještina.

Statističko mišljenje ne počinje formulom, nego procjenom smije li se njome
odgovoriti na postavljeno pitanje. Račun može biti besprijekoran, a zaključak
ipak pogrešan ako su uspoređene pogrešne skupine, zanemarena neizvjesnost ili
podaci ne mjere ono što tvrdnja imenuje. Zato svaku tehniku valja vezati uz
odluku koju omogućuje i granicu preko koje zaključak ne smije prijeći.

Vrijedi odmah reći i što statistika ne obećava. Ona ne pretvara nepotpune
podatke u potpune i ne nadoknađuje ono što nije izmjereno. Ne odlučuje umjesto
istraživača koja je usporedba važna, jer taj izbor pripada području o kojem se
raspravlja, a ne računu. Ne uklanja nesigurnost, nego je izražava, pa je pošten
statistički nalaz gotovo uvijek uži i oprezniji od tvrdnje koja mu prethodi.
Očekivanje da će analiza donijeti konačan sud najčešće završava razočaranjem
ili pretjeranom tvrdnjom, a knjiga na oboje pokušava odgovoriti ranije nego
kasnije.

## Životni ciklus podataka

Broj koji stigne do članka ili zaslona rezultat je niza odluka. Ova knjiga taj
niz naziva **životnim ciklusom podataka**. Ciklus ne počinje preuzetom
datotekom, nego društvenim pitanjem, a ne završava izračunom, nego praćenjem
onoga što se s rezultatom događa.

| Faza | Pitanje koje je vodi |
|---|---|
| pitanje | Koju odluku ili tvrdnju treba razjasniti? |
| pribavljanje | Odakle zapisi dolaze i tko može izostati? |
| provjera | Predstavlja li redak očekivanu jedinicu i jesu li vrijednosti moguće? |
| priprema | Koje su promjene napravljene prije analize? |
| istraživanje | Koji su obrasci, iznimke i alternativna objašnjenja vidljivi? |
| modeliranje | Koja usporedba ili model odgovara pitanju? |
| vrednovanje | Koliko je rezultat stabilan i gdje ne uspijeva? |
| komunikacija | Koju tvrdnju rezultat doista podupire? |
| praćenje | Mijenjaju li se podaci, uporaba ili posljedice nakon objave? |

Nazivi faza ne znače da se analiza uvijek kreće ravnom crtom. Provjera može
otkriti da smo pribavili pogrešne zapise, a istraživanje da pitanje treba
sužavati. Strelica se tada vraća unatrag. Važno je da povratak ostane vidljiv,
jer neobjašnjena promjena datoteke ili pitanja prekida trag od izvora do
zaključka.

Pitanje, pribavljanje i provjera određuju čiji zapis postoji, što jedna jedinica
predstavlja, koji je nazivnik i može li izvor odgovoriti na pitanje. Ni
najnapredniji model ne može naknadno popraviti nepoznato podrijetlo, duplicirane
jedinice ili mjerenje pogrešnoga pojma.

### Četiri djelatnosti i četiri pitanja

Statistika, podatkovna znanost, strojno učenje i sustavi umjetne inteligencije
zauzimaju različite uloge unutar istoga životnog ciklusa. Razlikujemo ih prema
pitanju koje upravlja njihovim radom.

| Djelatnost | Vodeće pitanje |
|---|---|
| statistika | Što ovi podaci opravdavaju vjerovati? |
| podatkovna znanost | Kako stvarni izvori podataka mogu postati pouzdana i reproducibilna analiza? |
| strojno učenje | Hoće li naučeni obrazac raditi na doista novim opažanjima? |
| sustav umjetne inteligencije | Mogu li se naučeni obrasci upotrijebiti za generiranje, preporučivanje, klasificiranje ili djelovanje u institucionalnom okruženju? |

Put od izvora do ponovljiva odgovora pripada **podatkovnoj znanosti**. Pitanje
ponašanja naučenoga obrasca na novim opažanjima pripada **strojnom učenju** i
blisko je algoritamskoj kulturi modeliranja koju je Breiman razlikovao od
modeliranja usmjerenoga na objašnjenje [@breiman2001]. Kada se takav obrazac
ugradi u sučelje i instituciju koja proizvodi izlaze ili utječe na odluke,
nastaje **sustav umjetne inteligencije**. Njegovu procjenu tada čine tehničke
osobine modela, uporaba, pogreške i posljedice [@barocas2023].

Radni okvir ove knjige ne pripisuje suvremenu umjetnu inteligenciju jednoj
djelatnosti. Odvojeno prati statističko učenje, algoritme strojnoga učenja,
digitalne podatke, optimizaciju, računalnu opremu, ljudsko označivanje,
programsku infrastrukturu i sustavno vrednovanje. Podatkovna znanost organizira
mnoge korake oko modela, ali ovdje nije ni drugo ime za strojno učenje ni jedini
izvor sustava umjetne inteligencije.

Granice među djelatnostima čuvaju odgovornost. Ponovljiv podatkovni postupak ne
čini nevaljan zaključak valjanim, a visoka točnost predviđanja ne pretvara
obrazac u uzročno objašnjenje. Obratno vrijedi jednako. Dobar statistički račun
ne može spasiti nepoznato podrijetlo, ishod koji je nehotice procurio u podatke
za učenje ili transformaciju koju nitko ne može ponoviti. U ovoj knjizi te se
djelatnosti susreću, ali svaka zadržava svoje vodeće pitanje.

## Gdje intuicija popušta

Protiv takvog postupka govori jedan uporan prigovor prema kojem je formalna
provjera suvišna kada zaključak izgleda očit. Naša prosudba promjenjivosti i
vjerojatnosti ipak sustavno griješi, i to na predvidljive načine.
Ljudska sklonost prepoznavanju obrazaca izvanredno je korisna, ali radi i kada
obrasca nema.

Slučajnost brzo otkriva tu slabost. To se vidi u usporedbi dvaju nizova od 10
bacanja novčića. U prvome se pismo i glava savršeno izmjenjuju, a drugi je
neuredan i sadrži tri uzastopna pisma. Drugi može djelovati prirodnije, ali kod
poštenog novčića svaki od 1024 moguća niza jednako je vjerojatan, pa ni jedan
od njih nije manje slučajan od drugoga. Mi zapravo ne uspoređujemo niz s
vjerojatnošću nego s mentalnom slikom slučajnosti koja je previše uredna.
Stvarna je slučajnost grudasta, pa nizovi, gomilanja i naizgled značajni
obrasci nastaju i kada iza njih ne stoji nikakav uzrok.

Isti problem prelazi na pojedinačan slučaj. Ako susjed hvali novu aplikaciju za vijesti
i dvoje kolega kaže isto, dojam dokaza nastaje gotovo automatski. Troje ljudi
ipak ne opisuje populaciju, a ni njihov izbor nije slučajan, jer su za novu
aplikaciju vjerojatno posegnuli oni koji se vijestima ionako više bave.
Tversky i Kahneman opisali su sklonost da učestalost pojave procjenjujemo prema
tome koliko nam lako pada na pamet njezin primjer, što su nazvali heuristikom
dostupnosti [@tversky1973]. Živopisan i nedavan slučaj time dobiva težinu koju
mu njegova stvarna zastupljenost ne daje.

Kod povezanosti nedostajuća usporedba postaje još manje vidljiva. Portali koji
objavljuju više tekstova imaju više ukupnih posjeta, iz čega se lako izvodi
savjet da treba objavljivati više.
Veći portali istodobno imaju više novinara, veći proračun i stariju publiku,
pa broj tekstova može biti popratna pojava, a ne uzrok. Odnos među dvjema
pojavama može nastati zato što prva utječe na drugu, zato što druga utječe na
prvu ili zato što obje ovise o nečem trećem. Tvrdnja da povezanost nije
uzročnost zvuči kao opće mjesto, ali koraci kojima se ona provjerava predmet su
poglavlja o dizajnu istraživanja i poglavlja o regresiji.

U sva tri slučaja nedostaje usporedba.
Ne znamo kako izgledaju ostali nizovi, ne znamo za one koji aplikaciju nisu
pohvalili i ne znamo što bi se dogodilo pri istom broju tekstova na portalu
druge veličine. Statistika popravlja upravo to, tako da usporedbu učini
izričitom umjesto da je prepusti dojmu.

Zbog toga ni količina podataka sama po sebi ne rješava problem. Analitika
velikog portala može bilježiti milijune interakcija, ali ako bilježi samo one
koji su došli, o onima koji nisu ne govori ništa, koliko god zapisa bilo. Veći
skup može smanjiti rasipanje oko procjene kada nastaje istim postupkom i kada
jedinice nose dovoljno neovisne informacije. Sustavan propust u tome što je
uopće promatrano ne nestaje povećanjem broja zapisa.

Prigovor da ovakav oprez vodi u nemoć ipak ne stoji. Nesigurno znanje nije isto
što i neznanje. Statistički postupak pod svojim pretpostavkama može
kvantificirati dio nesigurnosti, dok mjerenje, odabir i promjena konteksta
traže dodatnu prosudbu. Ista disciplina koja zabranjuje preširok zaključak
dopušta da uži zaključak izrečemo s razlogom.

## Signal u promjenjivom svijetu

Društvene pojave rijetko se ponavljaju na potpuno isti način. Dvije osobe
izložene istoj poruci ne moraju joj jednako vjerovati. Ista anketa provedena na
drugom uzorku neće vratiti potpuno jednake postotke. Čak se i ponašanje iste
osobe mijenja s vremenom i okolnostima. Ta promjenjivost nije kvar podataka.
Ona je razlog zbog kojeg nam statistika treba.

U takvoj promjenjivosti pokušavamo razlučiti **signal** od **šuma**. Signal je
obrazac koji nas zanima, poput razlike među skupinama ili povezanosti dviju
pojava. Šum obuhvaća ostale izvore varijacije zbog kojih opažanja ne pristaju
savršeno uz obrazac. Granica među njima nije zadana unaprijed. Ono što je šum
za jedno pitanje može postati signal za drugo.

Ako proučavamo razlikuje li se povjerenje u institucije među dobnim skupinama,
pojedinačne razlike unutar svake skupine otežavaju nam da vidimo opći obrazac.
Ako zatim pitamo zašto se ljudi iste dobi razlikuju, upravo te pojedinačne
razlike postaju predmet istraživanja. Statističko mišljenje zato ne uklanja
varijabilnost. Ono je raspoređuje prema pitanju koje pokušavamo razjasniti.

Ta pokretljiva granica objašnjava zašto se u društvenim znanostima toliko
raspravlja o tome što je u nekom nalazu zapravo objašnjeno. Ista razlika u
sudjelovanju može se pripisati dobi, obrazovanju, dohotku ili mjestu
stanovanja, ovisno o tome koje smo od tih obilježja uvrstili u usporedbu.
Nijedan od tih izbora nije pogrešan sam po sebi, ali svaki proizvodi drukčiju
podjelu na obrazac i ostatak. Zbog toga se rezultati različitih istraživanja o
istoj pojavi razilaze i onda kada su svi izračuni ispravni.

Jedno opažanje ne može razriješiti pitanje o raširenosti ili povezanosti, ma
koliko bilo uvjerljivo. Student koji se puno koristi mrežama i slabo prati
vijesti ne pokazuje da veza postoji, kao što ni student koji je iznimka ne
pokazuje da veze nema. Osoba i dalje može biti jedinica analize, ali se obrazac
procjenjuje iz odnosa među većim brojem pojedinačnih opažanja.

Broj promatranih slučajeva zato ulazi u tumačenje rezultata zajedno s načinom
njihova nastanka. Uz isti postupak prikupljanja i dovoljno neovisne jedinice,
razlika izmjerena na desetak ljudi lakše nastaje običnim rasipanjem nego ista
razlika izmjerena na tisućama. Duplicirani ili snažno povezani zapisi ne nose
istu količinu nove informacije kao neovisna opažanja.

Usporedba je pritom važnija od samog velikog ili malog broja. Pad, rast ili
razlika dobivaju značenje tek kada znamo prema čemu ih mjerimo. Ponekad je
usporedba druga skupina, ponekad ranije razdoblje, a ponekad raspon rezultata
koji bi mogli nastati običnom promjenjivošću. Kasnija poglavlja izgradit će
računske postupke za te usporedbe. Za sada je važan njihov zajednički temelj.
Tvrdnja postaje statistička tek kada jasno kaže što se s čim uspoređuje.

## Razlika koju čini postupak

Prijelaz s dojma na postupak počinje imenovanjem vrste tvrdnje. Opis govori što
je zabilježeno, povezanost uspoređuje pojave, generalizacija prenosi nalaz izvan
promatranih jedinica, predviđanje procjenjuje nova opažanja, uzročna tvrdnja
govori što bi promjena proizvela, a odluka povezuje dokaz s djelovanjem i
posljedicama. Isti broj može biti dobar opis i loš temelj za uzročnu tvrdnju.

Svaku takvu tvrdnju u knjizi prati šest pitanja za provjeru.

| Pitanje provjere | Što treba biti vidljivo |
|---|---|
| Koja je jedinica? | Što predstavlja zapis i na kojoj se razini izriče zaključak? |
| Tko ili što nedostaje? | Kako su jedinice ušle u podatke i tko je mogao izostati? |
| Koji je cilj tvrdnje? | Je li riječ o opisu, povezanosti, generalizaciji, predviđanju, uzročnosti ili odluci? |
| Gdje je neizvjesnost? | Dolazi li iz mjerenja, uzorkovanja, modela ili promjene okolnosti? |
| Koje drugo objašnjenje ostaje? | Koji bi još proces mogao proizvesti isti obrazac? |
| Tko snosi posljedice? | Tko dobiva korist, tko pogrešku i postoji li način osporavanja? |

Berkeleyjski slučaj pokazuje vrijednost toga reda pitanja. Njegova je jedinica
prijava, a ne osoba kroz cijeli obrazovni put. Bilježi povijesno određen skup
prijava, pa mu nedostaju druga razdoblja i procesi prije prijave [@bickel1975].
Zbirne stope opisuju ishode zabilježenih prijava. Ne procjenjuju same po sebi
motiv donositelja odluka niti posljedice različitih kriterija.

Postupak ne jamči točan zaključak. Čini tvrdnju dovoljno određenom da se može
pregledati, ponoviti i osporiti. Odgovori na šest pitanja pokazuju koja je vrsta
tvrdnje dostupna i na kojem je koraku njezina najslabija pretpostavka.

## Zbirna slika i skrivena struktura

Zbirni rezultat često izgleda kao najpotpuniji prikaz jer obuhvaća sva
opažanja. Ipak, ukupni prosjek ili stopa uvijek su mješavina rezultata
podskupina i zastupljenosti tih podskupina. Skupina koja je brojnija snažnije
povlači ukupni rezultat prema sebi. Promjena sastava stoga može promijeniti
zbirnu stopu čak i kada se ništa nije promijenilo unutar pojedinih podskupina.

U Berkeleyju su se odjeli znatno razlikovali po težini upisa, a prijave
muškaraca i žena nisu bile jednako raspoređene među njima. Žene su se češće
prijavljivale na selektivnije odjele, pa je njihova zbirna stopa snažnije
odražavala upravo te odjele. Usporedba unutar odjela uklonila je taj učinak
sastava iz neposredne usporedbe, zbog čega se obrazac vidljiv u ukupnim
podacima oslabio ili preokrenuo [@bickel1975].

::: {#def-simpsonov-paradoks}
**Simpsonov paradoks** je obrazac u kojem se smjer povezanosti u združenim
podacima promijeni ili preokrene kada se podaci razdvoje prema relevantnoj
trećoj varijabli [@simpson1951].
:::

Paradoks nije u aritmetici. Svaka stopa ostaje točna. Neobičnost nastaje zato
što iste brojke opisuju različite usporedbe, a naš se zaključak promijeni kada
to napokon primijetimo.

Mehanizam se najlakše vidi u transparentnoj simulaciji u kojoj sve brojke stanu
u jednu rečenicu. Simulacija nije empirijski opis portala. Neka portal A objavi
100 videozapisa s prosječnim angažmanom
od 200 reakcija i 10 tekstova s prosjekom od 50, a portal B neka objavi 10
videozapisa s prosjekom od 220 i 100 tekstova s prosjekom od 60. Portal B je
uspješniji u obama formatima. Njegov je zbirni prosjek ipak znatno niži i
iznosi `r hr_broj(s1$b_zbirno, 0)` naprema `r hr_broj(s1$a_zbirno, 0)`
reakcija po objavi.

Razlika nastaje zato što zbirni prosjek nije prosjek dvaju formata nego prosjek
svih objava. Video kod portala A čini `r hr_broj(s1$udio_videa_a, 0)` % objava,
a kod portala B samo `r hr_broj(s1$udio_videa_b, 0)` %. Format s višim
angažmanom time u jednom zbroju sudjeluje s velikom težinom, a u drugom s
malom. Zbirna mjera tako mjeri i uspješnost i sastav proizvodnje, a čitatelj
koji vidi samo nju ne može znati koliko je koji sastojak pridonio.

Razdvajanje podataka ipak nije čarobni postupak koji uvijek otkriva konačnu
istinu. Podskupine moraju imati sadržajno opravdanje. Ako podatke dijelimo na
dovoljno mnogo proizvoljnih načina, prije ili poslije pronaći ćemo privlačan
obrazac koji nema stabilno značenje. Statistička disciplina traži da objasnimo
zašto je određena podjela važna prije nego što njezin rezultat proglasimo
odgovorom.

Ostaje pitanje kojem prikazu vjerovati kada se dva razilaze. Odgovor nije samo
aritmetički. Ovisi o tvrdnji, mjerenju, dizajnu, podrijetlu i usporedbi koju
želimo provjeriti. Za tvrdnju o odlučivanju unutar odjela usporedba mora biti
unutar odjela. Za tvrdnju o ukupnom ishodu prijava zbirna je stopa upravo ono
što treba. Brojke mogu postati dokaz tek kada su ti dijelovi međusobno
usklađeni.

Simpsonov paradoks zato nije tek neobičan trik s tablicama. On sažima razlog
postojanja statistike. Promatrani broj moramo povezati sa strukturom podataka
koja ga je proizvela, a zaključak ograničiti na usporedbu koju smo doista
napravili.

## Interakcija — Simpsonov paradoks

Interaktivni prikaz gradi transparentan primjer s dvjema skupinama i dvjema
podskupinama. Stope unutar podskupina ostaju jednake, dok klizači mijenjaju
njihovu zastupljenost u svakoj skupini. Prebacivanje pogleda pokazuje kako
različiti utezi mogu proizvesti zbirni rezultat suprotan obrascu unutar obje
podskupine.

:::: {.content-visible when-format="html"}
::: {.widget-frame data-naslov="Simpsonov paradoks" data-oznaka="Widget 01.1 · interaktivno"}
```{ojs}
//| echo: false
viewof w01_par = Inputs.form({
  pogled: Inputs.select(
    ["Združeno", "Po podskupinama"],
    {value: "Združeno", label: "Pogled"}
  ),
  udio_a: Inputs.range(
    [0, 100],
    {value: 80, step: 5, label: "Udio A u pristupačnijoj podskupini"}
  ),
  udio_b: Inputs.range(
    [0, 100],
    {value: 20, step: 5, label: "Udio B u pristupačnijoj podskupini"}
  )
})
```

```{ojs}
//| echo: false
w01_tema = Generators.observe(obavijesti => {
  let revizija = 0;
  const osvjezi = () => obavijesti(++revizija);
  const promatrac = new MutationObserver(osvjezi);
  const postavke = {
    attributes: true,
    attributeFilter: ["class", "data-bs-theme"]
  };
  promatrac.observe(document.documentElement, postavke);
  promatrac.observe(document.body, postavke);
  osvjezi();
  return () => promatrac.disconnect();
})
```

```{ojs}
//| echo: false
//| label: fig-w01
//| fig-cap: "Zbirne stope i stope po podskupinama u konstruiranom primjeru Simpsonova paradoksa."
//| fig-alt: "Pri početnim udjelima zbirna stopa skupine A iznosi 68 posto, a skupine B 42 posto, premda je stopa skupine B u obje podskupine viša za 10 postotnih bodova."
{
  w01_tema;
  const css = getComputedStyle(document.documentElement);
  const bojaA = css.getPropertyValue("--tok-data-1").trim();
  const bojaB = css.getPropertyValue("--tok-data-4").trim();
  const tinta = css.getPropertyValue("--tok-ink").trim();
  const linija = css.getPropertyValue("--tok-rule").trim();
  const sans = css.getPropertyValue("--tok-font-sans").trim();
  const postotak = new Intl.NumberFormat("hr-HR", {
    style: "percent",
    maximumFractionDigits: 0
  });

  const stope = [
    {podskupina: "Pristupačnija", skupina: "Skupina A", stopa: 0.80},
    {podskupina: "Pristupačnija", skupina: "Skupina B", stopa: 0.90},
    {podskupina: "Zahtjevnija", skupina: "Skupina A", stopa: 0.20},
    {podskupina: "Zahtjevnija", skupina: "Skupina B", stopa: 0.30}
  ];

  const udioA = w01_par.udio_a / 100;
  const udioB = w01_par.udio_b / 100;
  const ukupno = [
    {
      podskupina: "Združeno",
      skupina: "Skupina A",
      stopa: udioA * 0.80 + (1 - udioA) * 0.20
    },
    {
      podskupina: "Združeno",
      skupina: "Skupina B",
      stopa: udioB * 0.90 + (1 - udioB) * 0.30
    }
  ];

  const razdvojeno = w01_par.pogled === "Po podskupinama";
  const celija = document.querySelector(".widget-frame .cell");
  const stilCelije = celija ? getComputedStyle(celija) : null;
  const lokalnaSirina = celija
    ? celija.clientWidth -
      parseFloat(stilCelije.paddingLeft) -
      parseFloat(stilCelije.paddingRight)
    : width;
  const sirinaGrafa = Math.max(240, Math.min(width, lokalnaSirina));
  const usko = sirinaGrafa < 480;
  const podaci = razdvojeno ? stope : ukupno;
  const raspored = razdvojeno
    ? (usko ? {fy: "podskupina"} : {fx: "podskupina"})
    : {};
  const marks = [
    Plot.barY(podaci, {
      x: "skupina",
      y: "stopa",
      fill: "skupina",
      inset: 18,
      ...raspored
    }),
    Plot.text(podaci, {
      x: "skupina",
      y: "stopa",
      text: d => postotak.format(d.stopa),
      dy: -9,
      fill: tinta,
      ...raspored
    }),
    Plot.ruleY([0], {stroke: linija})
  ];

  return Plot.plot({
    width: sirinaGrafa,
    height: razdvojeno ? (usko ? 500 : 330) : (usko ? 340 : 300),
    marginLeft: usko ? 52 : 58,
    marginRight: usko ? 14 : 24,
    marginBottom: 48,
    marginTop: razdvojeno ? (usko ? 24 : 34) : (usko ? 28 : 20),
    style: {
      background: "transparent",
      fontFamily: sans,
      fontSize: usko ? "12px" : "13px"
    },
    color: {
      domain: ["Skupina A", "Skupina B"],
      range: [bojaA, bojaB],
      legend: false
    },
    x: {label: null},
    fx: razdvojeno && !usko ? {label: null} : undefined,
    fy: razdvojeno && usko ? {label: null} : undefined,
    y: {
      label: "Stopa uspjeha",
      domain: [0, 1],
      tickFormat: d => postotak.format(d)
    },
    marks
  });
}
```
:::
::::

::: {.content-visible when-format="pdf"}
```{r}
#| echo: false
#| label: fig-w01-print
#| fig-cap: "Isti obrazac prikazan združeno i unutar dviju podskupina."
#| fig-alt: "Tri para stupaca. Združeno skupina A ima stopu 68 posto, a skupina B 42 posto. U pristupačnijoj i zahtjevnijoj podskupini skupina B ima stopu višu za 10 postotnih bodova."
w01_stope <- tribble(
  ~Prikaz,           ~Skupina,    ~Stopa,
  "Združeno",        "Skupina A", 0.68,
  "Združeno",        "Skupina B", 0.42,
  "Pristupačnija",   "Skupina A", 0.80,
  "Pristupačnija",   "Skupina B", 0.90,
  "Zahtjevnija",     "Skupina A", 0.20,
  "Zahtjevnija",     "Skupina B", 0.30
) |>
  mutate(
    Prikaz = factor(
      Prikaz,
      levels = c("Združeno", "Pristupačnija", "Zahtjevnija")
    )
  )

ggplot(w01_stope, aes(x = Skupina, y = Stopa, fill = Skupina)) +
  geom_col(width = 0.64) +
  geom_text(
    aes(label = paste0(hr_broj(100 * Stopa, 0), " %")),
    vjust = -0.45,
    colour = tok_boja("ink"),
    show.legend = FALSE
  ) +
  facet_wrap(vars(Prikaz), nrow = 1) +
  scale_fill_sivo() +
  scale_y_continuous(
    limits = c(0, 1),
    labels = function(x) paste0(hr_broj(100 * x, 0), " %"),
    expand = expansion(mult = c(0, 0.12))
  ) +
  labs(x = NULL, y = "Stopa uspjeha") +
  theme(legend.position = "none")
```
:::

::: {.content-visible when-format="html"}
**Što isprobati.**

1. Najprije usporedite samo zbirne stope i zapišite koja skupina izgleda
   uspješnije.
2. Uključite prikaz podskupina i provjerite ostaje li smjer razlike jednak.
3. Promijenite zastupljenost podskupina bez mijenjanja njihovih stopa i
   promatrajte kada se zbirni zaključak preokrene.
4. Postavite obje zastupljenosti na istu vrijednost i provjerite je li obrat
   tada uopće moguć.
:::

::: {.content-visible when-format="pdf"}
**Kako čitati statički prikaz.**

1. Usporedite dvije združene stope i zabilježite koja je skupina uspješnija.
2. Zatim usporedite iste skupine unutar svake od dviju podskupina.
3. Provjerite mijenja li se smjer razlike između združenoga prikaza i prikaza
   po podskupinama.
:::

Granica pojave slijedi iz sastava skupina. Dok su obje jednako raspoređene po
podskupinama, zbirna usporedba slijedi usporedbu unutar podskupina i obrata
nema. Obrat traži da se skupine razlikuju i po tome gdje su mjerene, a ne samo
po tome kako su prošle. Zbirna razlika zato uvijek sadrži dva sastojka,
uspješnost i sastav, koje bez razdvajanja podataka ne možemo razlučiti.

::: {.callout-divljina}
**Granica zbirne stope kao dokaza o pristranosti.** Zbirni obrazac u
Berkeleyjskim prijavama otvorio je sumnju u postupak upisa [@bickel1975].
Problem nastaje kada taj obrazac sam pretvorimo u objašnjenje odluka unutar
odjela. Ukupna stopa istodobno spaja odluke različitih odjela i različitu
raspodjelu prijava među njima.

Odgovorno čitanje zato ne odbacuje zbirnu stopu, ali od nje traži pomoćne
informacije. Potrebni su brojevi prijava i primljenih kandidata unutar svakog
odjela te objašnjenje zbog čega je odjel relevantna podjela. Tek tada vidimo
koji dio razlike nastaje unutar usporedivih skupina, a koji zbog njihova
različitog sastava.
:::

::: {.callout-model}
Asistent može brzo usporediti brojeve i udjele, ali mu treba dati izvor, opis
jedinice i stvarne nazivnike. Nakon odgovora valja provjeriti može li se svaka
navedena vrijednost ponovno izračunati iz agregata i je li granica tvrdnje
sačuvana. Generirani skup služi provjeri računa, a ne opisu hrvatske publike
[@sikic2026].

> U datoteci `populacija-medija-agregat.csv` usporedi broj i udio osoba koje bi
> platile za vijesti prema primarnom izvoru. Za svaki udio prikaži brojnik i
> nazivnik. Odvoji opis generirane populacije od tvrdnji koje ti podaci ne mogu
> poduprijeti.
:::

::: {#ex-01-callout-greska-01 .callout-greska}
U generiranoj populaciji tisak ima najveći udio osoba spremnih platiti za
vijesti, 1.289 od 4.855, odnosno 26,55 % [@sikic2026]. Portal ima 3.514 takvih
osoba, više nego tisak [@sikic2026]. Prema tome, portal ima veći udio osoba
spremnih platiti.

::: {.content-visible when-profile="kolegij"}
Greška je zamjena broja udjelom u posljednjoj rečenici. Portal ima veći broj
zbog mnogo većega nazivnika. Njegov je udio 3.514 od 15.101, odnosno 23,27 %,
pa je niži od udjela za tisak [@sikic2026].
:::
:::

## Razrađeni primjer

Pitanje glasi koji primarni izvor vijesti u generiranoj populaciji ima najveći
udio osoba spremnih platiti za vijesti. Prije računanja bilježimo podrijetlo i
granicu. Skup je autorska simulacija od 50.000 osoba, a ne uzorak stvarnih ljudi
[@sikic2026]. Jedinica analize jedna je generirana osoba. Tvrdnja će zato biti
opis te poznate generirane populacije, bez generalizacije i bez uzročnog
tumačenja.

Agregat čuva tri nužne vrijednosti za svaku skupinu. Stupac `Osobe` daje
nazivnik, stupac `Spremni platiti` brojnik, a njihov omjer udio. Tablica je
razvrstana prema udjelu, ne prema broju.

```{r}
#| echo: false
#| label: tbl-mediji-placanje
#| tbl-cap: "Spremnost platiti prema primarnom izvoru vijesti u generiranoj populaciji. Izrada autora prema @sikic2026."
mediji_placanje |>
  mutate(
    Osobe = hr_broj(Osobe, 0),
    `Spremni platiti` = hr_broj(`Spremni platiti`, 0),
    Udio = paste0(hr_broj(100 * Udio, 2), "\u202f%")
  ) |>
  knitr::kable(align = c("l", "r", "r", "r"))
```

Portal ima najveći broj osoba spremnih platiti, njih 3.514, jer je njegova
skupina i najveća [@sikic2026]. Njegov udio iznosi 3.514 podijeljeno s 15.101,
odnosno 23,27 % [@sikic2026]. Tisak ima samo 1.289 osoba spremnih platiti, ali
se taj broj dijeli s 4.855, pa udio iznosi 26,55 % [@sikic2026]. Odgovor na
pitanje o najvećem broju zato je portal, a odgovor na pitanje o najvećem udjelu
tisak.

Šest auditnih pitanja ograničava tumačenje. Analizirani zapisi predstavljaju
generirane osobe, a ne stvarne ispitanike. Obuhvaćaju cijelu poznatu generiranu
populaciju, dok je svaka stvarna publika izvan okvira. Zato je dostupan samo
opis udjela, a ne generalizacija, uzročnost ni odluka. U svih 50.000 generiranih
zapisa nema uzorkovne neizvjesnosti [@sikic2026], ali ostaje neizvjesnost o
tome bi li generativno pravilo bilo korisno za neku drugu svrhu. Budući da uzrok
nije ni tvrđen, analiza ne bira među alternativnim objašnjenjima razlike.
Pogrešno čitanje ovdje ne pogađa stvarnu osobu, ali ista bi zamjena broja
udjelom u stvarnoj odluci mogla preusmjeriti resurse prema većoj skupini samo
zato što je veća.

Analiza završava užom tvrdnjom od početnoga dojma. U ovoj generiranoj populaciji
tisak ima najveći udio osoba spremnih platiti za vijesti, dok portal ima najveći
broj takvih osoba [@sikic2026]. Razlika između tih rečenica nije stilska. U
prvoj je nazivnik broj osoba unutar svakoga izvora, a u drugoj uspoređujemo
brojnike.

## Sažetak {.sazetak}

Kontekst određuje što broj može značiti. Podrijetlo, jedinica analize i nazivnik
povezuju izvor s usporedbom, a životni ciklus čuva taj trag do komunikacije i
posljedica. Šest pitanja za provjeru otkriva gdje se opis pretvara u jaču tvrdnju
nego što podaci nose. Simpsonov paradoks pokazuje cijenu zanemarivanja te veze,
jer dvije točne usporedbe mogu odgovoriti na različita pitanja. Statistika,
podatkovna znanost, strojno učenje i sustavi umjetne inteligencije djeluju u
istom ciklusu, ali zadržavaju različita vodeća pitanja. Berkeleyjski slučaj
ostavlja otvorenim ono što same stope ne bilježe, pa mjerenje i istraživački
dizajn određuju sljedeći korak.

## Pojmovi {.pojmovi}

jedinica analize (*unit of analysis*), nazivnik (*denominator*), Simpsonov
paradoks (*Simpson's paradox*), životni ciklus podataka (*data lifecycle*),
statistika (*statistics*), podatkovna znanost (*data science*), strojno učenje
(*machine learning*), sustav umjetne inteligencije (*artificial intelligence
system*)

## Zadaci

### Konceptualni {#ex-01-konceptualni-01 .zadaci-razina}

Objasnite kako dvije računski točne stope mogu poduprijeti različite zaključke.
U odgovoru razlikujte zbirnu usporedbu od usporedbe unutar podskupina te
imenujte jedinicu i nazivnik svake usporedbe.

Odaberite dvije faze životnoga ciklusa podataka. Za svaku napišite jednu
pogrešku koju kasniji izračun ne može automatski popraviti. Predajte dva kratka
odlomka bez prijedloga programskoga koda.

Razvrstajte četiri zadatka prema njihovoj vodećoj djelatnosti. Zadaci su
provjera što podaci opravdavaju vjerovati, izrada ponovljiva puta od izvora do
tablice, vrednovanje predviđanja na novim opažanjima i praćenje preporučivačkog
sustava nakon uvođenja u ustanovu. Za svaki imenujte statistiku, podatkovnu
znanost, strojno učenje ili sustav umjetne inteligencije i jednom rečenicom
obrazložite izbor.

### Računski {#ex-01-racunski-01 .zadaci-razina}

Upotrijebite prikazanu tablicu spremnosti platiti. Za portal i tisak ručno
podijelite vrijednost `Spremni platiti` s vrijednošću `Osobe` te rezultat
pretvorite u postotak. Predajte dva razlomka, dva postotka i jednu rečenicu koja
objašnjava zašto portal ima veći broj, a tisak veći udio. Zatim usporedite tisak
s društvenim mrežama i razliku zaokružite na dvije decimale [@sikic2026].

U simulaciji su stope skupine A u pristupačnijoj i zahtjevnijoj podskupini 80 %
i 20 %, a stope skupine B 90 % i 30 %. Pretpostavite da obje skupine imaju po
50 % jedinica u svakoj podskupini. Izračunajte dvije zbirne stope i objasnite
zašto obrata nema. U digitalnom izdanju rezultat možete provjeriti widgetom.

### Kritički {#ex-01-kriticki-01 .zadaci-razina}

Pronađite u medijima jednu tvrdnju koja uspoređuje dvije skupine pomoću jednoga
zbirnog broja. Primijenite svih šest pitanja za provjeru. Predajte tvrdnju,
izvor, imenovani nazivnik i po jednu rečenicu o svakom pitanju, uključujući ona
na koja objava ne daje odgovor. Završite procjenom podupire li broj opis,
povezanost, generalizaciju, predviđanje, uzročnost ili odluku.

### Revizija modela {#ex-01-revizija-modela-01 .zadaci-razina}

Ocijenite analizu modela iz okvira iznad. Imenujte točne brojnike i nazivnike,
izdvojite jednu pogrešnu rečenicu i napišite njezinu ispravnu zamjenu. Zatim
objasnite zašto čak ni ispravljen odgovor ne smije biti prenesen na stvarne
stanovnike Hrvatske.
