---
title: "Zašto statistika"
---

<!-- =====================================================================
  STATUS:  djelomični nacrt — argument i strukturni elementi, bez widgeta
  IZVOR:   tjedan 1, opsežan prijenos
  OPSEG:   ~4500 riječi
  WIDGET:  w01 · Simpsonov paradoks
  FAZA:    2 (plan proizvodnje, notes/struktura-knjige.md)

  SADRŽAJ (iz plana):
  Signal i šum, anegdota protiv podataka, Simpsonov paradoks u medijskim anketama, razlika koju čini strog pristup. Uspostavlja glas knjige i njezino obećanje.

  Kostur poglavlja i pravila pisanja: CLAUDE.md i STYLE.md.
  Kostur se ne mijenja bez zapisa u STYLE.md.
===================================================================== -->

```{r}
#| include: false
source("R/setup.R")

ucb <- as.data.frame(UCBAdmissions) |>
  mutate(
    Spol = recode(Gender, Male = "Muškarci", Female = "Žene"),
    Ishod = recode(Admit, Admitted = "Primljeni", Rejected = "Odbijeni")
  )

ucb_ukupno <- ucb |>
  group_by(Spol) |>
  summarise(
    Prijave = sum(Freq),
    Primljeni = sum(Freq[Ishod == "Primljeni"]),
    Stopa = Primljeni / Prijave,
    .groups = "drop"
  )

ucb_odjeli <- ucb |>
  group_by(Dept, Spol) |>
  summarise(
    Prijave = sum(Freq),
    Primljeni = sum(Freq[Ishod == "Primljeni"]),
    Stopa = Primljeni / Prijave,
    .groups = "drop"
  )

stopa_muskarci <- ucb_ukupno$Stopa[ucb_ukupno$Spol == "Muškarci"]
stopa_zene <- ucb_ukupno$Stopa[ucb_ukupno$Spol == "Žene"]
odjeli_prednost_zene <- ucb_odjeli |>
  select(Dept, Spol, Stopa) |>
  pivot_wider(names_from = Spol, values_from = Stopa) |>
  summarise(n = sum(Žene >= Muškarci)) |>
  pull(n)
```

::: {.callout-vinjeta}
Podaci o upisima na Sveučilište Kalifornije u Berkeleyju 1973. godine otvorili
su ozbiljno pitanje. Jesu li njegovi poslijediplomski programi pri upisu
diskriminirali žene [@bickel1975]? Zbirni podaci upućivali su upravo na to.
Među prijavama u šest najvećih odjela stopa prijma iznosila je
`r paste0(hr_broj(100 * stopa_muskarci, 1), " %")` za muškarce i
`r paste0(hr_broj(100 * stopa_zene, 1), " %")` za žene [@bickel1975].

Istraživački tim zatim je iste prijave razdvojio prema odjelu. Slika se
promijenila. U `r odjeli_prednost_zene` od šest odjela stopa prijma za žene
bila je barem jednaka stopi za muškarce, dok su se žene češće prijavljivale na
odjele na kojima je prijam bio teži za sve kandidate [@bickel1975]. Zbirni jaz
nije nestao iz tablice, ali njegovo se značenje više nije moglo čitati na isti
način.

Oba su prikaza nastala iz istih prijava i oba su računski točna. Jedan sugerira
veliku razliku, a drugi pokazuje da sastav prijava tu razliku snažno oblikuje.
Kojoj slici treba vjerovati kada ispravan izračun vodi prema pogrešnom
zaključku?
:::

## Broj nije zaključak

Berkeleyjski slučaj ne pokazuje da su podaci nepouzdani. Pokazuje nešto
zahtjevnije. Podaci ne donose zaključak bez pitanja koje im postavljamo i bez
usporedbe kojom na to pitanje odgovaramo. Zbirna stopa odgovara na pitanje tko
je češće primljen u promatranoj skupini prijava. Stope po odjelima odgovaraju na
pitanje kako su prolazili kandidati koji su se prijavili na isti odjel. Ta su
pitanja povezana, ali nisu ista.

**Statistika** počinje upravo na mjestu na kojem prestaje jednostavno
prebrojavanje. Njezina zadaća nije proizvesti broj, nego odrediti što taj broj
može poduprijeti. Pritom mora sačuvati vezu između pitanja, načina mjerenja,
usporedbe i zaključka. Izračun može biti besprijekoran, a tvrdnja izgrađena na
njemu ipak pogrešna jer broj odgovara na drugo pitanje od onoga koje nas
zanima.

Zbog toga podatke nije korisno zamišljati kao suprotnost ljudskom iskustvu.
Anegdota može otkriti problem, predložiti mehanizam ili pokazati posljedicu
koju tablica skriva. Ne može nam sama reći koliko je pojava raširena ni što bi
se dogodilo u drugim okolnostima. Podaci proširuju pogled preko pojedinačnog
slučaja, ali zauzvrat traže odluke o tome koga smo promatrali, što smo mjerili i
s čime rezultat uspoređujemo.

Broj zato ne govori sam za sebe. Govori unutar postupka koji možemo pregledati,
ponoviti i osporiti. Strogost statističkog pristupa ne sastoji se u tome da
svakom dojmu suprotstavimo izračun. Sastoji se u tome da učinimo vidljivima
korake između opažanja i tvrdnje.

## Signal u promjenjivom svijetu

Društvene pojave rijetko se ponavljaju na potpuno isti način. Dvije osobe
izložene istoj poruci ne moraju joj jednako vjerovati. Ista anketa provedena na
drugom uzorku neće vratiti potpuno jednake postotke. Čak se i ponašanje iste
osobe mijenja s vremenom i okolnostima. Ta promjenjivost nije kvar podataka.
Ona je razlog zbog kojeg nam statistika treba.

U takvoj promjenjivosti pokušavamo razlučiti **signal** od **šuma**. Signal je
obrazac koji nas zanima, poput razlike među skupinama ili povezanosti dviju
pojava. Šum obuhvaća ostale izvore varijacije zbog kojih opažanja ne pristaju
savršeno uz obrazac. Granica među njima nije zadana unaprijed. Ono što je šum
za jedno pitanje može postati signal za drugo.

Ako proučavamo razlikuje li se povjerenje u institucije među dobnim skupinama,
pojedinačne razlike unutar svake skupine otežavaju nam da vidimo opći obrazac.
Ako zatim pitamo zašto se ljudi iste dobi razlikuju, upravo te pojedinačne
razlike postaju predmet istraživanja. Statističko mišljenje zato ne uklanja
varijabilnost. Ono je raspoređuje prema pitanju koje pokušavamo razjasniti.

Usporedba je pritom važnija od samog velikog ili malog broja. Pad, rast ili
razlika dobivaju značenje tek kada znamo prema čemu ih mjerimo. Ponekad je
usporedba druga skupina, ponekad ranije razdoblje, a ponekad raspon rezultata
koji bi mogli nastati običnom promjenjivošću. Kasnija poglavlja izgradit će
računske postupke za te usporedbe. Za sada je važan njihov zajednički temelj.
Tvrdnja postaje statistička tek kada jasno kaže što se s čim uspoređuje.

## Zbirna slika i skrivena struktura

Zbirni rezultat često izgleda kao najpotpuniji prikaz jer obuhvaća sva
opažanja. Ipak, ukupni prosjek ili stopa uvijek su mješavina rezultata
podskupina i zastupljenosti tih podskupina. Skupina koja je brojnija snažnije
povlači ukupni rezultat prema sebi. Promjena sastava stoga može promijeniti
zbirnu stopu čak i kada se ništa nije promijenilo unutar pojedinih podskupina.

U Berkeleyju su se odjeli znatno razlikovali po težini upisa, a prijave
muškaraca i žena nisu bile jednako raspoređene među njima. Žene su se češće
prijavljivale na selektivnije odjele, pa je njihova zbirna stopa snažnije
odražavala upravo te odjele. Usporedba unutar odjela uklonila je taj učinak
sastava iz neposredne usporedbe, zbog čega se obrazac vidljiv u ukupnim
podacima oslabio ili preokrenuo [@bickel1975].

Takav se obrat naziva **Simpsonov paradoks**. Riječ je o obrascu u kojem se
povezanost vidljiva u združenim podacima promijeni ili preokrene kada podatke
razdvojimo prema relevantnoj trećoj varijabli [@simpson1951]. Paradoks nije u
aritmetici. Svaka stopa ostaje točna. Neobičnost nastaje zato što iste brojke
opisuju različite usporedbe, a naš se zaključak promijeni kada to napokon
primijetimo.

Razdvajanje podataka ipak nije čarobni postupak koji uvijek otkriva konačnu
istinu. Podskupine moraju imati sadržajno opravdanje. Ako podatke dijelimo na
dovoljno mnogo proizvoljnih načina, prije ili poslije pronaći ćemo privlačan
obrazac koji nema stabilno značenje. Statistička disciplina traži da objasnimo
zašto je određena podjela važna prije nego što njezin rezultat proglasimo
odgovorom.

Simpsonov paradoks zato nije tek neobičan trik s tablicama. On sažima razlog
postojanja statistike. Promatrani broj moramo povezati sa strukturom podataka
koja ga je proizvela, a zaključak ograničiti na usporedbu koju smo doista
napravili.

## Interakcija — Simpsonov paradoks

Interaktivni prikaz rastavlja jednu zbirnu stopu na dvije podskupine. Brojevi
opažanja ostaju isti, ali prebacivanje između združenog i razdvojenog pogleda
mijenja usporedbu koju vidimo. Time postaje vidljivo kako sastav skupina može
proizvesti zbirni rezultat suprotan obrascu unutar svake od njih.

::: {.content-visible when-format="html"}
```{ojs}
//| echo: false
// TODO Upravljačka ploča. book-include.html je automatski sklapa i dodaje
// gumb za povratak na početne vrijednosti, pa ovdje ide samo Inputs.form.
// viewof w01_par = Inputs.form({
//   n: Inputs.range([10, 500], {value: 50, step: 10, label: "Veličina uzorka:"})
// })
md`Widget w01 — Simpsonov paradoks. Interaktivni graf još nije izrađen. Specifikacija je u \`data/widgets.json\`.`
```
:::

::: {.content-visible when-format="pdf"}
```{r}
#| echo: false
#| label: fig-w01
#| fig-cap: "Planirani statički prikaz zbirnih i grupiranih stopa."
#| fig-alt: "Mjesto za statički prikaz Simpsonova paradoksa."
ggplot() +
  annotate("text", x = 0, y = 0, size = 3.5,
           label = "Statički blizanac widgeta w01 još nije izrađen") +
  theme_void()
```
:::

**Što isprobati.**

1. Najprije usporedite samo zbirne stope i zapišite koja skupina izgleda
   uspješnije.
2. Uključite prikaz podskupina i provjerite ostaje li smjer razlike jednak.
3. Promijenite zastupljenost podskupina bez mijenjanja njihovih stopa i
   promatrajte kada se zbirni zaključak preokrene.

::: {.callout-divljina}
**Privid pristranosti u zbirnoj stopi.** Tvrdnja da su muškarci u Berkeleyju
1973. primani češće od žena aritmetički je točna za šest najvećih odjela
[@bickel1975]. Problem nastaje tek kada tu zbirnu razliku pretvorimo u
objašnjenje postupka upisa. Ukupna stopa istodobno spaja odluke različitih
odjela i različitu raspodjelu prijava među njima.

Odgovorno čitanje zato ne odbacuje zbirnu stopu, ali od nje traži pomoćne
informacije. Potrebni su brojevi prijava i primljenih kandidata unutar svakog
odjela te objašnjenje zbog čega je odjel relevantna podjela. Tek tada vidimo
koji dio razlike nastaje unutar usporedivih skupina, a koji zbog njihova
različitog sastava.
:::

::: {.callout-model}
Asistent može brzo izračunati zbirne stope i ponoviti izračun po podskupinama,
ali mu treba dati stvarne brojnike i nazivnike. Nakon odgovora valja provjeriti
daju li zbrojevi ćelija objavljene ukupne vrijednosti i je li svaka stopa
izračunata s odgovarajućim nazivnikom. Modeli osobito lako nadopune ćeliju
koja nedostaje ili svaku razliku između zbirnog i grupiranog prikaza proglase
Simpsonovim paradoksom.

> Usporedi zbirne stope prijma sa stopama po odjelima. Prikaži broj prijava,
> broj primljenih i nazivnik svake stope. Opiši kako sastav prijava mijenja
> zbirni rezultat, ali nemoj iz tih tablica izvoditi kauzalni zaključak.
:::

::: {.callout-greska}
Zbirna stopa prijma bila je viša za muškarce, dok je u četiri od šest odjela
stopa za žene bila barem jednaka stopi za muškarce [@bickel1975]. Žene su se
češće prijavljivale na selektivnije odjele [@bickel1975]. Stoga je izbor
odjela uzrokovao cijeli zbirni jaz.

::: {.content-visible when-profile="kolegij"}
Greška je kauzalni zaključak u posljednjoj rečenici. Tablica pokazuje da
raspodjela prijava po odjelima objašnjava statističku strukturu zbirnog jaza,
ali sama ne dokazuje zašto su kandidati birali određene odjele niti da je time
objašnjen svaki mogući oblik pristranosti.
:::
:::

## Razrađeni primjer

Berkeleyjski podaci omogućuju da cijeli problem pratimo bez složenog modela.
Svaki redak izvorne tablice govori o ishodu prijave, spolu kandidata i odjelu.
Prvi korak združuje odjele te za svaku skupinu dijeli broj primljenih s ukupnim
brojem prijava.

```{r}
#| label: tbl-ucb-zbirno
#| tbl-cap: "Zbirne stope prijma u šest najvećih odjela. Izrada autora prema @bickel1975."

ucb_ukupno |>
  transmute(
    Spol,
    Prijave,
    Primljeni,
    `Stopa prijma` = paste0(hr_broj(100 * Stopa, 1), " %")
  ) |>
  knitr::kable(align = c("l", "r", "r", "r"))
```

Zbirna tablica pokazuje velik jaz. Primljeno je
`r paste0(hr_broj(100 * stopa_muskarci, 1), " %")` muškaraca i
`r paste0(hr_broj(100 * stopa_zene, 1), " %")` žena među prijavama obuhvaćenim
ovim podacima [@bickel1975]. Kada bismo ovdje stali, bilo bi razumljivo
posumnjati da je ista razlika prisutna u odlukama svakog odjela. Ta pretpostavka
ipak nije sadržana u zbirnoj stopi.

Sljedeći korak ne mijenja nijednu prijavu. Mijenja samo razinu na kojoj ih
uspoređujemo. Stope sada računamo zasebno u svakom odjelu, čime kandidati iz
selektivnog odjela više ne utječu izravno na usporedbu kandidata u odjelu s
višom prolaznošću.

```{r}
#| label: fig-ucb-odjeli
#| echo: true
#| fig-cap: "Stope prijma prema odjelu i spolu. Izrada autora prema @bickel1975."
#| fig-alt: "Šest odjela s po dvije stope prijma. U četiri odjela stopa za žene jednaka je ili viša, iako je zbirna stopa za žene niža."

ucb_odjeli |>
  ggplot(aes(x = Dept, y = Stopa, colour = Spol, group = Spol)) +
  geom_line() +
  geom_point(size = 2.4) +
  scale_color_knjiga() +
  scale_y_continuous(
    labels = function(x) paste0(hr_broj(100 * x, 0), " %")
  ) +
  labs(
    title = "Zbirni jaz ne ponavlja se jednako u odjelima",
    x = "Odjel",
    y = "Stopa prijma"
  )
```

Stope po odjelima više ne podržavaju jednostavnu priču prema kojoj se isti jaz
ponavlja posvuda. U četiri od šest odjela stopa za žene barem je jednaka stopi
za muškarce, dok je u preostala dva niža [@bickel1975]. Presudan je i raspored
prijava. Velik dio prijava žena završio je u odjelima s niskim stopama prijma,
pa su ti odjeli dobili veću težinu u njihovoj zbirnoj stopi [@bickel1975].

Zbirna stopa može se zamisliti kao prosjek odjelnih stopa u kojem odjeli nemaju
jednaku težinu. Njihova težina ovisi o broju prijava iz svake skupine. Zato dvije
skupine mogu imati sličan ili obrnut odnos unutar odjela, a ipak vrlo različite
ukupne stope. Obrat ne proizvodi pogrešan račun. Proizvode ga različiti utezi u
dvama zbirnim prosjecima.

Ova analiza još ne daje konačan sud o pravednosti upisa. Odjelne tablice ne
govore zašto su prijave raspoređene upravo tako, kako su kandidati usmjeravani
ni jesu li kriteriji unutar odjela bili primijenjeni jednako. One postižu nešto
uže i nužno. Pokazuju da zbirnu razliku ne smijemo tumačiti kao izravnu sliku
odluka unutar svakog odjela. Statistički postupak nije zatvorio pitanje, nego ga
je napokon postavio dovoljno precizno.

## Sažetak {.sazetak}

Statistika povezuje podatke s usporedbom koja određenom zaključku daje značenje.
Promjenjivost nije smetnja koju uklanjamo, nego građa iz koje razlučujemo signal
i šum. Simpsonov paradoks pokazuje da točan zbirni rezultat može zavesti kada
skriva sastav podskupina. Strog pristup zato ne završava izračunom, nego
provjerava kako su podaci nastali, što je uspoređeno i dokle zaključak smije
dosegnuti. Sljedeći korak vodi prema mjerenju i istraživačkom dizajnu, gdje se
odlučuje što će uopće postati podatak.

## Pojmovi {.pojmovi}

statistika (*statistics*), signal (*signal*), šum (*noise*), zbirni podaci
(*aggregate data*), podskupina (*subgroup*), Simpsonov paradoks
(*Simpson's paradox*)

## Zadaci

### Konceptualni {.zadaci-razina}

Objasnite kako dvije računski točne stope mogu poduprijeti različite zaključke.
U odgovoru razlikujte zbirnu usporedbu od usporedbe unutar podskupina.

### Računski {.zadaci-razina}

Upotrijebite podatke `UCBAdmissions` iz R-a. Izračunajte stopu prijma prema
spolu najprije bez odjela, a zatim zasebno po odjelima. Predajte dvije tablice i
jedan odlomak koji opisuje promjenu obrasca.

### Kritički {.zadaci-razina}

Prosudite tvrdnju da zbirni jaz u stopama prijma sam po sebi dokazuje
pristranost svakog odjela u Berkeleyju [@bickel1975]. Navedite koju dodatnu
usporedbu tvrdnja preskače i što ni ta dodatna usporedba ne može dokazati.

### Revizija modela {.zadaci-razina}

Ocijenite analizu modela iz okvira iznad. Imenujte točne korake, izdvojite jednu
neopravdanu tvrdnju i napišite njezinu oprezniju zamjenu.
