---
title: "Sažimanje podataka"
subtitle: "Što sredina otkriva, a što raspodjela skriva"
---

<!-- =====================================================================
  STATUS:  cjelovit nacrt — argument, widget i statični blizanac
  IZVOR:   tjedan 5, opsežan prijenos
  OPSEG:   ~5000 riječi
  WIDGET:  w04 · Oblikovanje distribucije
  FAZA:    2 (plan proizvodnje, notes/struktura-knjige.md)

  SADRŽAJ (iz plana):
  Mjere središnje tendencije, raspršenost, standardizacija i z-vrijednosti, kada prosjek zavarava, oblik distribucije i asimetrija, intuicija logaritamske transformacije.

  Kostur poglavlja i pravila pisanja: CLAUDE.md i STYLE.md.
  Kostur se ne mijenja bez zapisa u STYLE.md.
===================================================================== -->

```{r}
#| include: false
#| cache: false
source("R/setup.R")
```

::: {.chapter-meta}
| Vrijeme čitanja | Widget | Podaci | Preduvjet |
|---|---|---|---|
| 4 min | Oblikovanje distribucije | simulacija | pogl. 1 do 3 |
:::

::: {.callout-vinjeta}
Tukey je istraživačku analizu podataka postavio kao postupak u kojem sažetak
otvara pitanja umjesto da ih zatvara [@tukey1977]. Isti prosjek može pripadati
zbijenoj skupini sličnih opažanja ili raspodjeli u kojoj se većina nalazi
daleko od nekoliko ekstremnih vrijednosti. Broj je u oba slučaja pravilno
izračunat, ali iskustvo tipičnog opažanja nije isto.

U društvenim podacima takva razlika mijenja zaključak. Prosječno vrijeme,
prihod ili broj dijeljenja može snažno povući mala skupina iznimnih slučajeva.
Medijan će ostati stabilniji, ali će zauzvrat zanemariti koliko su ti slučajevi
daleko od sredine.

Koji sažetak čuva ono što je važno u raspodjeli, a što pritom skriva?
:::

## Središte i raspodjela

**Aritmetička sredina** raspoređuje ukupan zbroj ravnomjerno na sva opažanja.
Zato koristi svaku vrijednost i zato je osjetljiva na krajnosti. **Medijan**
traži srednje mjesto nakon poredavanja. On se manje mijenja kada se jedno
opažanje udalji, ali ne govori koliko je udaljeno. Mod opisuje najčešću
vrijednost ili kategoriju i osobito je koristan kada prosjek uopće nema
sadržajno značenje.

Mjera središta ne opisuje koliko se opažanja razlikuju. Dvije skupine mogu
imati jednaku sredinu, a jedna može biti gotovo jednolična dok druga pokriva
širok raspon. Raspon koristi samo krajeve. Interkvartilni raspon prati srednju
polovinu raspodjele. Standardna devijacija opisuje tipičnu udaljenost od
aritmetičke sredine i zbog toga se mijenja zajedno s ekstremnim vrijednostima.

Izbor se ne svodi na pitanje koja je mjera najbolja. Sredina i raspršenost
moraju odgovarati obliku podataka i tvrdnji koju želimo poduprijeti. Kada je
raspodjela asimetrična, medijan i interkvartilni raspon često bolje opisuju
tipično opažanje. Kada je približno simetrična, sredina i standardna devijacija
zajedno daju sadržajan prikaz.

## Položaj unutar skupine

Ponekad nas ne zanima samo sirova vrijednost, nego njezin položaj u odnosu na
druge. **Standardizirana vrijednost** izražava koliko je standardnih devijacija
opažanje udaljeno od sredine. Time vrijednosti na različitim ljestvicama
prevodimo na zajednički jezik položaja, ali ne uklanjamo nepravilnosti
raspodjele.

Desno asimetrični podaci često nastaju kada nekoliko slučajeva može biti vrlo
veliko, dok je donja granica prirodna. Logaritamska transformacija sabija veće
vrijednosti i može učiniti omjere vidljivijima. Ona nije popravak za svaki
neugodan graf. Promijenjena ljestvica mijenja pitanje, pa interpretacija mora
govoriti o razmjernim, a ne apsolutnim razlikama.

## Interakcija — Oblikovanje distribucije

Oblikovatelj raspodjele pomiče jedno krajnje opažanje i širi preostalih devet
oko njihova zajedničkog središta. Sredina, medijan i dvije mjere raspršenosti
mijenjaju se pred čitateljem. Tako postaje vidljivo koje mjere slušaju svaku
vrijednost, a koje prvenstveno čuvaju redoslijed.

:::: {.content-visible when-format="html"}
::: {.widget-frame data-naslov="Oblikovanje distribucije" data-oznaka="Widget 04.1 · interaktivno"}
```{ojs}
//| echo: false
viewof w04_par = Inputs.form({
  krajnja: Inputs.range(
    [11, 70],
    {value: 70, step: 1, label: "Vrijednost krajnjeg opažanja"}
  ),
  faktor: Inputs.range(
    [1, 3],
    {
      value: 1,
      step: 0.25,
      label: "Faktor raspršenosti preostalih opažanja"
    }
  )
})
```

```{ojs}
//| echo: false
w04_tema = Generators.observe(obavijesti => {
  let revizija = 0;
  const osvjezi = () => obavijesti(++revizija);
  const promatrac = new MutationObserver(osvjezi);
  const postavke = {
    attributes: true,
    attributeFilter: ["class", "data-bs-theme"]
  };
  promatrac.observe(document.documentElement, postavke);
  promatrac.observe(document.body, postavke);
  osvjezi();
  return () => promatrac.disconnect();
})
```

```{ojs}
//| echo: false
//| label: fig-w04
//| fig-cap: "Reakcija mjera središta i raspršenosti na oblik konstruirane raspodjele."
//| fig-alt: "Pri početnim vrijednostima devet opažanja leži između 8 i 14, a jedno na 70. Aritmetička sredina iznosi 16,9, dok medijan iznosi 11,5."
{
  w04_tema;
  const css = getComputedStyle(document.documentElement);
  const tocke = css.getPropertyValue("--tok-data-1").trim();
  const sredinaBoja = css.getPropertyValue("--tok-data-2").trim();
  const medijanBoja = css.getPropertyValue("--tok-data-4").trim();
  const prigusena = css.getPropertyValue("--tok-ink-mute").trim();
  const linija = css.getPropertyValue("--tok-rule").trim();
  const sans = css.getPropertyValue("--tok-font-sans").trim();
  const broj = new Intl.NumberFormat("hr-HR", {
    minimumFractionDigits: 1,
    maximumFractionDigits: 1
  });

  const odstupanja = [-3, -2, -1, -1, 0, 1, 1, 2, 3];
  const vrijednosti = [
    ...odstupanja.map(d => 11 + d * w04_par.faktor),
    w04_par.krajnja
  ].sort((a, b) => a - b);

  const sredina = d3.mean(vrijednosti);
  const medijan = d3.median(vrijednosti);
  const sd = Math.sqrt(
    d3.sum(vrijednosti, d => (d - sredina) ** 2) /
      (vrijednosti.length - 1)
  );
  const iqr =
    d3.quantileSorted(vrijednosti, 0.75) -
    d3.quantileSorted(vrijednosti, 0.25);

  const brojPonavljanja = new Map();
  const slozene = vrijednosti.map(vrijednost => {
    const kljuc = vrijednost.toFixed(4);
    const red = (brojPonavljanja.get(kljuc) || 0) + 1;
    brojPonavljanja.set(kljuc, red);
    return {vrijednost, red};
  });
  const najvisiRed = d3.max(slozene, d => d.red);
  const celija = document.querySelector(".widget-frame .cell");
  const stilCelije = celija ? getComputedStyle(celija) : null;
  const lokalnaSirina = celija
    ? celija.clientWidth -
      parseFloat(stilCelije.paddingLeft) -
      parseFloat(stilCelije.paddingRight)
    : width;
  const sirinaGrafa = Math.max(240, Math.min(width, lokalnaSirina));
  const usko = sirinaGrafa < 480;
  const sazetakRasprsenosti = usko
    ? [
        {
          x: 0,
          y: najvisiRed + 2.4,
          oznaka: `standardna devijacija ${broj.format(sd)}`
        },
        {
          x: 0,
          y: najvisiRed + 1.8,
          oznaka: `interkvartilni raspon ${broj.format(iqr)}`
        }
      ]
    : [{
        x: 0,
        y: najvisiRed + 1.7,
        oznaka:
          `standardna devijacija ${broj.format(sd)} · ` +
          `interkvartilni raspon ${broj.format(iqr)}`
      }];

  return Plot.plot({
    width: sirinaGrafa,
    height: usko ? 370 : 310,
    marginLeft: usko ? 40 : 34,
    marginRight: usko ? 16 : 28,
    marginTop: usko ? 82 : 62,
    marginBottom: 48,
    style: {
      background: "transparent",
      fontFamily: sans,
      fontSize: usko ? "12px" : "13px"
    },
    color: {
      domain: ["Sredina", "Medijan"],
      range: [sredinaBoja, medijanBoja],
      legend: false
    },
    x: {label: "Vrijednost", domain: [0, 75], grid: true},
    y: {axis: null, domain: [0, najvisiRed + (usko ? 2.8 : 2.1)]},
    marks: [
      Plot.ruleY([0], {stroke: linija}),
      Plot.dot(slozene, {
        x: "vrijednost",
        y: "red",
        r: 6,
        fill: tocke
      }),
      Plot.ruleX([sredina], {
        stroke: sredinaBoja,
        strokeWidth: 2
      }),
      Plot.ruleX([medijan], {
        stroke: medijanBoja,
        strokeWidth: 2,
        strokeDasharray: "6,4"
      }),
      Plot.text(
        [
          {
            x: sredina,
            y: najvisiRed + 0.8,
            oznaka: `sredina ${broj.format(sredina)}`,
            vrsta: "Sredina"
          },
          {
            x: medijan,
            y: najvisiRed + 0.3,
            oznaka: `medijan ${broj.format(medijan)}`,
            vrsta: "Medijan"
          }
        ],
        {
          x: "x",
          y: "y",
          text: "oznaka",
          fill: "vrsta"
        }
      ),
      Plot.text(
        sazetakRasprsenosti,
        {
          x: "x",
          y: "y",
          text: "oznaka",
          textAnchor: "start",
          fill: prigusena
        }
      )
    ]
  });
}
```
:::
::::

::: {.content-visible when-format="pdf"}
```{r}
#| echo: false
#| label: fig-w04-print
#| fig-cap: "Tri raspodjele pokazuju odvojene učinke krajnjeg opažanja i raspršenosti."
#| fig-alt: "Zbijena raspodjela ima sredinu i medijan blizu 11. Krajnje opažanje na 70 povlači sredinu udesno, dok medijan ostaje blizu 11. Raširena simetrična raspodjela čuva sredinu i medijan na 11 uz veću raspršenost."
w04_odstupanja <- c(-3, -2, -1, -1, 0, 1, 1, 2, 3)
w04_stanja <- bind_rows(
  tibble(
    Stanje = "Zbijena",
    Vrijednost = c(11 + w04_odstupanja, 11)
  ),
  tibble(
    Stanje = "Krajnje opažanje",
    Vrijednost = c(11 + w04_odstupanja, 70)
  ),
  tibble(
    Stanje = "Raširena",
    Vrijednost = c(11 + 3 * w04_odstupanja, 11)
  )
) |>
  mutate(
    Stanje = factor(
      Stanje,
      levels = c("Zbijena", "Krajnje opažanje", "Raširena")
    )
  ) |>
  group_by(Stanje, Vrijednost) |>
  mutate(Red = row_number()) |>
  ungroup()

w04_sazeci <- w04_stanja |>
  group_by(Stanje) |>
  summarise(
    Sredina = mean(Vrijednost),
    Medijan = median(Vrijednost),
    .groups = "drop"
  ) |>
  pivot_longer(
    cols = c(Sredina, Medijan),
    names_to = "Mjera",
    values_to = "Vrijednost"
  )

ggplot(w04_stanja, aes(x = Vrijednost, y = Red)) +
  geom_point(size = 2.5, colour = sivo[[1]]) +
  geom_vline(
    data = w04_sazeci,
    aes(xintercept = Vrijednost, colour = Mjera, linetype = Mjera),
    linewidth = 0.8
  ) +
  facet_wrap(vars(Stanje), nrow = 1) +
  scale_color_manual(values = c(sivo[[2]], sivo[[4]])) +
  scale_linetype_manual(values = c("solid", "dashed")) +
  scale_y_continuous(NULL, breaks = NULL) +
  labs(x = "Vrijednost") +
  theme(
    legend.position = "top",
    panel.grid.major.y = element_blank()
  )
```
:::

**Što isprobati.**

1. Spustite krajnje opažanje sa 70 na 14 i usporedite sredinu s medijanom.
2. Vratite ga na 70 i provjerite koja se mjera središta više pomaknula.
3. Postavite krajnje opažanje na 11 pa povećajte faktor raspršenosti i
   usporedite dvije raspodjele iste sredine.

::: {.callout-divljina}
**Prosjek kao početak pregleda.** Tukey je zagovarao istraživački pristup u
kojem se podaci pregledavaju iz više kutova prije konačnog modeliranja
[@tukey1977]. Izvještaj koji navodi samo prosjek uklanja upravo oblik koji bi
mogao objasniti zašto taj prosjek nije tipičan.

Odgovorna tablica zato uparuje mjeru središta s mjerom raspršenosti i brojem
opažanja. Graf zatim pokazuje asimetriju, praznine i krajnje slučajeve koje tri
sažetka ne mogu nositi.
:::

::: {.callout-model}
Asistent može izraditi tablicu sažetaka, ali mu treba zatražiti broj valjanih
opažanja i postupanje s nedostajućim vrijednostima. Treba provjeriti računa li
svaku skupinu iz ispravnog podskupa i je li za asimetričnu raspodjelu ponudio
mjeru koja opisuje tipično opažanje.

> Sažmi svaku skupinu brojem opažanja, prikladnom mjerom središta i prikladnom
> mjerom raspršenosti. Obrazloži izbor nakon pregleda oblika raspodjele i
> prikaži koliko vrijednosti nedostaje.
:::

::: {.callout-greska}
Raspodjela broja dijeljenja izrazito je desno asimetrična. Medijan i
interkvartilni raspon zato opisuju tipičnu objavu. Budući da je medijan otporan
na krajnje vrijednosti, takve vrijednosti možemo ukloniti prije svake daljnje
analize.

::: {.content-visible when-profile="kolegij"}
Greška je automatsko uklanjanje krajnjih vrijednosti. Otpornost medijana
objašnjava njegovu stabilnost, ali ne određuje jesu li krajnji slučajevi
pogreške, legitimna opažanja ili predmet istraživanja.
:::
:::

## Razrađeni primjer

Simulirani niz predstavlja angažman objava. Jedna objava privukla je mnogo više
reakcija od ostalih. Usporedba sredine i medijana pokazuje kako taj slučaj
mijenja pojam tipične objave, dok interkvartilni raspon opisuje središnji dio
raspodjele.

```{r}
#| label: tbl-sazeci
#| tbl-cap: "Sažeci simulirane raspodjele angažmana. Izrada autora."

sim_angazman <- tibble(
  angazman = c(8, 9, 10, 10, 11, 12, 12, 13, 14, 70)
)

sim_sazeci <- sim_angazman |>
  summarise(
    opažanja = n(),
    sredina = mean(angazman),
    medijan = median(angazman),
    standardna_devijacija = sd(angazman),
    interkvartilni_raspon = IQR(angazman)
  )

sim_sazeci |>
  pivot_longer(
    cols = everything(),
    names_to = "mjera",
    values_to = "vrijednost"
  ) |>
  mutate(
    Mjera = recode(
      mjera,
      opažanja = "Broj opažanja",
      sredina = "Aritmetička sredina",
      medijan = "Medijan",
      standardna_devijacija = "Standardna devijacija",
      interkvartilni_raspon = "Interkvartilni raspon"
    ),
    Vrijednost = if_else(
      mjera == "opažanja",
      hr_broj(vrijednost, 0),
      hr_broj(vrijednost, 1)
    )
  ) |>
  select(Mjera, Vrijednost) |>
  knitr::kable(align = c("l", "r"))
```

Nijedan sažetak nije pogrešan. Sredina odgovara na pitanje o ravnomjernoj
raspodjeli ukupnog angažmana, a medijan o položaju srednje objave. Izvještaj
treba imenovati pitanje i pokazati raspodjelu kako čitatelj ne bi morao
nagađati koje značenje nosi riječ „prosječno".

## Sažetak {.sazetak}

Sažetak je odluka o tome koji dio raspodjele čuvamo u malom broju vrijednosti.
Mjera središta bez raspršenosti ostavlja pola priče neispričanom, a obje zajedno
još ne pokazuju oblik. Standardizacija opisuje položaj, dok transformacija
mijenja ljestvicu i traži novu interpretaciju. Sljedeće poglavlje zato podatke
vraća u prostor i pokazuje kako graf postaje dio argumenta.

## Pojmovi {.pojmovi}

aritmetička sredina (*mean*), medijan (*median*), interkvartilni raspon
(*interquartile range*), standardna devijacija (*standard deviation*),
standardizirana vrijednost (*z-score*), asimetrija (*skewness*)

## Zadaci

### Konceptualni {.zadaci-razina}

Predvidite kako će se sredina, medijan i interkvartilni raspon promijeniti kada
jedno najveće opažanje dodatno poraste. Predajte obrazloženje bez računanja.

### Računski {.zadaci-razina}

Upotrijebite `sim_angazman`. Izračunajte sažetke prije i nakon uklanjanja
najveće vrijednosti te predajte jednu usporednu tablicu.

### Kritički {.zadaci-razina}

Objasnite zašto istraživačka analiza ne završava jednom mjerom središta
[@tukey1977]. Predajte popis triju dodatnih provjera u punim rečenicama.

### Revizija modela {.zadaci-razina}

Ocijenite modelsku analizu iz okvira. Imenujte dobar izbor sažetka, jednu
neopravdanu odluku i postupak kojim biste je provjerili.
