---
title: "Povezanost"
subtitle: "Koeficijent sažima odnos, ali ne čuva cijelu sliku"
---

<!-- =====================================================================
  STATUS:  cjelovit nacrt — prijenos tjedna 5, odjeljak 9, runda 3
  IZVOR:   izdvojeno iz tjedna 5 (§9), prošireno, Simpson iz tjedna 10 (§13)
  OPSEG:   ~4000 riječi
  WIDGET:  w06 · Pogodi korelaciju
  FAZA:    3 (plan proizvodnje, notes/struktura-knjige.md)
  NAPOMENA: Prema ljestvici izlaganja (notes/struktura-knjige.md) ovo poglavlje
  ne uvodi nijedan novi obrazac koda. Ono je dokaz da sustav radi, jer čitatelj
  u njemu čita poziv grafa koji ga nitko nije učio.

  SADRŽAJ (iz plana):
  Intuicija kovarijance, Pearson i Spearman, korelacijske matrice čitane vizualno, sužavanje raspona, korelacija nasuprot uzročnosti na stvarnim slučajevima iz društvenih znanosti, kvantitativni povratak Simpsonova paradoksa.

  PODRIJETLO (runda 3, notes/plan-prijenosa.md):
  1. Osnovni izvor je tjedan 5, odjeljak 9, u cijelosti (9.1 do 9.6). Plan ga
     mjeri na oko 1500 riječi prema cilju od 4000, pa je proširenje planirano
     unaprijed, a ne otkriveno usput.
  2. Simpsonov paradoks dolazi iz tjedna 10, odjeljka 13, kako plan traži.
     Izvorni primjer je stopa klikova po uređaju, dakle omjer. Ovdje je
     preveden u korelaciju, jer je kvantitativni povratak paradoksa u poglavlju
     o povezanosti pitanje predznaka koeficijenta, a ne razlike udjela. Verzija
     s udjelima ostaje poglavlju o kategoričkim podacima.
  3. IZOSTAVLJEN Cohenov prag za jačinu korelacije kao pravilo. Knjiga navodi
     orijentaciju uz izvor [@cohen1988] i uz uvjet koji izvor sam postavlja, a
     ne kao ljestvicu za očitavanje.
  4. Nastavni skup tjedna 5 (anketa o TikToku) knjiga nema. Svi su primjeri
     preračunati na `anketa_mreze` i na ugrađeni `anscombe`. Korelacije izvora
     (do -0,99) posljedica su njegova generatora i ne prenose se.
  5. Okvir divljine više ne nosi Anscombea, jer ga nosi vinjeta. Sada nosi
     Datasaurus [@matejka2017], koji isti argument izvodi konstruktivno.
  6. Notacija r, rho i r_s upisana je u concept-ledger.json.

  Kostur poglavlja i pravila pisanja: CLAUDE.md i STYLE.md.
  Kostur se ne mijenja bez zapisa u STYLE.md.
===================================================================== -->

```{r}
#| include: false
#| cache: false
source("R/setup.R")
```

```{r}
#| include: false
#| label: s6-vrijednosti

# Svaka brojka u prozi ovog poglavlja dolazi odavde, pa se tekst i podaci ne
# mogu razići. Anketa dolazi iz R/podaci-nastavni.R i simulirana je.
set.seed(606)

s6_n <- nrow(anketa_mreze)
s6_dob <- anketa_mreze$dob
s6_minute <- anketa_mreze$minute_dnevno
s6_pov <- anketa_mreze$povjerenje

s6_kov <- cov(s6_dob, s6_minute)
s6_kov_sati <- cov(s6_dob, s6_minute / 60)
s6_r <- cor(s6_dob, s6_minute)
s6_r_sati <- cor(s6_dob, s6_minute / 60)
s6_rs <- cor(s6_dob, s6_minute, method = "spearman")

# Pearsonov r kao prosjek umnožaka standardiziranih vrijednosti.
s6_z_dob <- (s6_dob - mean(s6_dob)) / sd(s6_dob)
s6_z_min <- (s6_minute - mean(s6_minute)) / sd(s6_minute)
s6_r_iz_z <- sum(s6_z_dob * s6_z_min) / (s6_n - 1)
s6_udio_slaganje <- mean(sign(s6_z_dob) == sign(s6_z_min))

# U ovom skupu logaritamska ljestvica izravnava vidljivu zakrivljenost, pa se
# Pearsonova vrijednost približava Spearmanovoj.
s6_r_log <- cor(s6_dob, log(s6_minute))

# Uži izrez najmlađe skupine. Generator unutar nje ne veže točnu dob s
# minutama, pa taj izrez ne zadržava isti odnos iz cijelog uzorka.
s6_uzak <- anketa_mreze |> filter(dobna_skupina == "18 do 24")
s6_r_uzak <- cor(s6_uzak$dob, s6_uzak$minute_dnevno)
s6_n_uzak <- nrow(s6_uzak)

# Simpsonov obrat. Tri odjela s različitom razinom i suprotnim nagibom unutar
# svakoga. Konstruirano, ne mjereno. Razine su birane tako da zadovoljstvo
# ostane unutar ljestvice od 1 do 10.
s6_baza <- c(3.6, 5.7, 7.7)
s6_simpson <- bind_rows(lapply(seq_len(3), function(j) {
  donja <- 2 + 5 * (j - 1)
  iskustvo <- runif(60, donja, donja + 5)
  tibble(
    odjel = paste("Odjel", LETTERS[[j]]),
    iskustvo = iskustvo,
    zadovoljstvo = s6_baza[[j]] - 0.42 * (iskustvo - (donja + 2.5)) +
      rnorm(60, 0, 0.5)
  )
}))

s6_r_zbirno <- cor(s6_simpson$iskustvo, s6_simpson$zadovoljstvo)
s6_r_odjeli <- s6_simpson |>
  group_by(odjel) |>
  summarise(r = cor(iskustvo, zadovoljstvo), .groups = "drop")
```

::: {.chapter-meta}
| Vrijeme čitanja | Widget | Podaci | Preduvjet |
|---|---|---|---|
| 20 min | Pogodi korelaciju | simulirana anketa, Anscombeov kvartet | pogl. 4, 5 |
:::

::: {.callout-vinjeta}
Anscombeova četiri skupa imaju gotovo jednaku Pearsonovu korelaciju, iako
njihovi grafovi prikazuju različite odnose [@anscombe1973]. Analitičar koji je
dobio samo koeficijent mogao je uredno izvijestiti o smjeru i jačini linearne
veze, a ipak propustiti zakrivljenost ili jedno opažanje koje određuje cijeli
rezultat.

Korelacija je bila točno izračunata. Nije pogriješila u računu, nego je sažela
samo jedan aspekt odnosa. Poteškoća je nastala kada je taj sažetak pročitan kao
potpuna slika.

Što koeficijent povezanosti čuva, a koje odnose ostavlja izvan kadra?
:::

## Zajedničko kretanje

Dvije su varijable povezane kada se njihov raspored mijenja zajedno. Pozitivna
veza znači da se veće vrijednosti jedne češće pojavljuju uz veće vrijednosti
druge. Negativna veza spaja veće vrijednosti jedne s manjima druge. Slaba
linearna veza ne znači da odnosa nema, jer zakrivljeni obrazac može imati
koeficijent blizu nule.

Do mjere se dolazi pitanjem koje se može postaviti za svakog pojedinog
ispitanika. Je li iznad prosjeka u obje varijable, ispod prosjeka u obje, ili
iznad u jednoj i ispod u drugoj. U simuliranoj anketi `anketa_mreze`, koja ima
`r s6_n` ispitanika i nije mjerenje nego nastavni skup proizveden kodom, na istu
stranu prosjeka u dobi i u dnevnim minutama odstupa
`r paste0(hr_broj(100 * s6_udio_slaganje, 0), " %")` ispitanika. Kada varijable
ne bi bile povezane, taj bi udio bio blizu polovine, jer bi predznaci dvaju
odstupanja bili neovisni. Udio znatno ispod polovine znak je da odstupanja
redovito idu na suprotne strane, dakle da je veza negativna. Sam udio ipak ne
kaže koliko je veza jaka, jer ne razlikuje jedva prijeđeni prosjek od krajnje
vrijednosti.

Odgovor na to daje umnožak. Za svakog se ispitanika pomnože njegova odstupanja
od dviju sredina, čime se veliko slaganje nagrađuje jače od malog, a neslaganje
ulazi s negativnim predznakom. Prosjek tih umnožaka po cijelom uzorku mjera je
zajedničkog kretanja.

::: {#def-kovarijanca}
**Kovarijanca** je prosjek umnožaka odstupanja dviju varijabli od njihovih
sredina, uz djelitelj umanjen za jedan, pa je pozitivna kada opažanja
odstupaju na istu stranu i negativna kada odstupaju na suprotne.
:::

Zapisano simbolima, gdje $x_i$ i $y_i$ označavaju vrijednosti izmjerene kod
istog opažanja, $\bar{x}$ i $\bar{y}$ njihove sredine, a $n$ broj opažanja,
kovarijanca glasi

$$\operatorname{Cov}(x, y) = \frac{1}{n-1} \sum_{i=1}^{n} (x_i - \bar{x})(y_i - \bar{y}).$$

Djelitelj $n-1$ isti je onaj iz poglavlja o sažimanju podataka, a formula je
poopćenje varijance, jer varijanca nastaje kada se ista varijabla stavi na oba
mjesta.

Jedna osobina kovarijancu čini neupotrebljivom za izvještavanje. Ona nosi
jedinice obiju varijabli pomnožene jedna s drugom. Kovarijanca dobi i dnevnih
minuta u anketi iznosi `r hr_broj(s6_kov, 1)`, a kovarijanca dobi i istog
vremena izraženog u satima `r hr_broj(s6_kov_sati, 1)`. Odnos se nije
promijenio, promijenila se jedinica, a broj se promijenio šezdeset puta.
Vrijednost kovarijance zato ne govori ništa dok se ne zna u čemu je mjereno,
i nijedan se par varijabli po njoj ne može usporediti s drugim parom.

## Zajedničko kretanje bez jedinica

Rješenje je već napisano u poglavlju o sažimanju podataka. Standardizirana
vrijednost pretvara opažanje u broj standardnih devijacija od sredine i time
odbacuje jedinicu. Ako se prije množenja obje varijable standardiziraju,
umnožak više ne ovisi o tome mjeri li se vrijeme u minutama ili satima.

::: {#def-korelacija}
**Pearsonova korelacija** je prosjek umnožaka standardiziranih vrijednosti
dviju varijabli, pa mjeri smjer i jačinu njihove linearne veze na ljestvici od
$-1$ do $+1$, neovisno o mjernim jedinicama.
:::

Uzoračku korelaciju označavamo slovom $r$, a odgovarajuću vrijednost cijele
populacije grčkim slovom $\rho$, po istom pravilu po kojem su u poglavlju o
sažimanju podataka uzorak nosio latinicu, a populacija grčka slova. Definicija
se zapisuje kao

$$r = \frac{1}{n-1} \sum_{i=1}^{n} z_{x_i} \, z_{y_i} = \frac{\operatorname{Cov}(x, y)}{s_x \, s_y},$$

gdje su $z_{x_i}$ i $z_{y_i}$ standardizirane vrijednosti dviju varijabli kod
istog opažanja, a $s_x$ i $s_y$ njihove standardne devijacije. Dva zapisa daju
isti broj, jer dijeljenje kovarijance standardnim devijacijama i
standardiziranje prije množenja isti su postupak izveden različitim redom.

Da to nije samo tvrdnja, provjerava se izravno. Prosjek umnožaka
standardiziranih vrijednosti dobi i dnevnih minuta u anketi iznosi
`r hr_broj(s6_r_iz_z, 3)`, a ugrađeni izračun korelacije daje
`r hr_broj(s6_r, 3)`. Ista korelacija izračunata na satima umjesto minuta
iznosi `r hr_broj(s6_r_sati, 3)`, dakle nepromijenjeno, dok se kovarijanca u
istoj zamjeni pomaknula šezdeset puta. Standardizacija je učinila upravo ono
zbog čega je uvedena.

Krajnje vrijednosti ljestvice imaju geometrijsko značenje. Vrijednost $+1$ znači
da sve točke leže na jednom uzlaznom pravcu, $-1$ da leže na silaznom, a nula da
linearne veze nema. Sve između mjeri koliko se oblak približio pravcu, i to je
cijeli sadržaj koeficijenta. Ono što on ne mjeri jest nagib tog pravca, pa
korelacija od `r hr_broj(s6_r, 2)` ne govori za koliko se minuta mijenja
vrijeme korištenja po godini dobi. Taj broj daje tek regresija, i to je razlika
koju poglavlje o regresiji razrađuje.

## Koliko znači jedan koeficijent

Nakon izračuna redovito slijedi pitanje je li dobiveni broj velik. Cohen je za
društvene znanosti ponudio orijentacijske vrijednosti, po kojima se korelacija
oko 0,10 opisuje kao mala, oko 0,30 kao srednja, a oko 0,50 kao velika
[@cohen1988]. Te se vrijednosti citiraju toliko često da su stekle status
ljestvice za očitavanje, što nisu.

Uvjet stoji već kod izvora. Vrijednosti su ponuđene za polja u kojima ne postoji
bolja osnova za prosudbu i izričito ustupaju mjesto poznavanju područja
[@cohen1988]. U predviđanju pojedinačnog ponašanja korelacija od 0,30 ozbiljan
je nalaz, a u provjeri pouzdanosti mjernog instrumenta 0,50 je razlog za
odbacivanje instrumenta. Isti broj u dvama kontekstima nosi suprotne prosudbe,
pa se veličina ne očitava iz tablice nego iz literature koja mjeri isto što i
mi.

Jedna preinaka koeficijenta ipak pomaže prosudbi, jer ga stavlja na ljestvicu
koja se lakše tumači. Kvadrirana korelacija kaže koliki je udio varijance jedne
varijable zajednički s drugom, pa korelacija od `r hr_broj(s6_r, 2)` znači da
dvije varijable dijele `r paste0(hr_broj(100 * s6_r^2, 0), " %")` varijance,
dok preostalih `r paste0(hr_broj(100 * (1 - s6_r^2), 0), " %")` ostaje
neobjašnjeno. Kvadriranje je pritom nemilosrdno prema srednjim vrijednostima,
jer korelacija od 0,30, koju bi mnogi opisali kao osrednju, dijeli devet posto
varijance. Poglavlje o regresiji istu veličinu koristi kao mjeru prilagodbe
modela.

Druga polovina odgovora nema veze s veličinom. Koeficijent izračunat na uzorku
procjena je, pa nosi vlastitu nesigurnost, koja opada s brojem opažanja.
Korelacija od 0,40 na trideset ispitanika i ista korelacija na tri tisuće
ispitanika dva su vrlo različita nalaza, iako je broj jednak. Dio knjige o
uzorkovanju i procjeni tu nesigurnost izračunava, a do tada vrijedi da se
korelacija bez broja opažanja uz sebe ne može prosuditi.

Kada se varijabli nakupi, korelacije svih parova slažu se u matricu, koja je
simetrična i na dijagonali nosi jedinice, jer je svaka varijabla savršeno
povezana sama sa sobom.

```{r}
#| label: tbl-korelacije-anketa
#| tbl-cap: "Korelacije triju brojčanih varijabli simulirane ankete. Izrada autora."

anketa_mreze |>
  select(dob, minute_dnevno, povjerenje) |>
  cor() |>
  round(2) |>
  knitr::kable(align = "r")
```

Matrica je ekonomična i opasna u istoj mjeri. Tri varijable daju tri para,
deset varijabli daje četrdeset pet, a pregled u kojem se traži najveći broj
prestaje biti provjera hipoteze i postaje njezino izmišljanje. Poglavlje o krizi
i obnovi pokazuje što se s takvim pretraživanjem dogodi kada mu se doda
testiranje. Ovdje je dovoljno pravilo da matrica služi za pregled, a da svaki
par koji ulazi u zaključak dobije vlastiti raspršeni dijagram.

## Rangovi umjesto vrijednosti

Pearsonova korelacija mjeri koliko se oblak približio pravcu, pa je zakrivljena
veza za nju djelomično nevidljiva. Odnos u kojem jedna varijabla stalno raste s
drugom, ali sve sporije, postoji i uredan je, a mjeren pravcem izgleda slabije
nego što jest.

Za takve slučajeve podaci se prije računanja zamjenjuju rangovima. Najmanja
vrijednost dobiva prvi rang, sljedeća drugi, i tako redom, nakon čega se na
rangove primijeni isti Pearsonov izračun. Rangiranje čuva poredak i odbacuje
razmake, pa rezultat mjeri je li kretanje dosljedno u jednom smjeru bez zahtjeva
da bude pravocrtno. Tako dobivena **Spearmanova korelacija**, koja se označava
sa $r_s$, mjeri monotonu vezu.

```{r}
#| echo: false
#| label: fig-zakrivljeno
#| fig-cap: "Dob i dnevno vrijeme korištenja u simuliranoj anketi. Veza je dosljedno silazna, ali nije pravocrtna, pa je mjera koja traži pravac strože kažnjava."
#| fig-alt: "Raspršeni dijagram dobi i dnevnih minuta; točke padaju strmo do tridesetih godina, a zatim se izravnavaju uz nisku razinu."
#| fig-width: 6.4
#| fig-height: 3.8

ggplot(anketa_mreze, aes(dob, minute_dnevno)) +
  geom_point(colour = tok_boja("data-2"), alpha = 0.45, size = 1.6) +
  labs(x = "Dob", y = "Minute dnevno") +
  theme_knjiga(base_size = 12)
```

Oblak najprije pokazuje što koeficijenti tek trebaju sažeti. Pada strmo u
mlađim godinama i izravnava se poslije, bez odvojene podskupine koja bi sama
nosila obrazac. Tek uz taj viđeni oblik vrijedi usporediti Pearsonovu
korelaciju od `r hr_broj(s6_r, 2)` i Spearmanovu od
`r hr_broj(s6_rs, 2)`. Njihova je razlika spojiva sa zakrivljenošću koja je na
grafu već vidljiva, ali sama ne otkriva njezin uzrok. Pearsonova korelacija dobi
s logaritmom minuta iznosi `r hr_broj(s6_r_log, 2)` i približava se
Spearmanovoj, što je dodatna provjera ovog simuliranog odnosa, a ne opće pravilo
za izbor mjere.

Bliske Pearsonove i Spearmanove vrijednosti samo su trag koji je spojiv s
približno pravocrtnom monotonom vezom. Ne dokazuju linearnost, otpornost
rezultata ni odsutnost utjecajnih opažanja, jer isti neobičan raspored može
pomaknuti oba koeficijenta. Njihovo razilaženje također ne postavlja dijagnozu.
Može upozoriti na zakrivljenost, krajnja ili utjecajna opažanja, mnogo vezanih
rangova, miješanje podskupina ili odabir suženog raspona. Zato se najprije
pregledaju oblik, raspon, podskupine i opažanja koja odudaraju, a tek se zatim
koeficijenti koriste kao sekundarni sažeci. Sama razlika nije razlog za
automatski prijelaz na Spearmanovu mjeru.

Nijedna od dviju mjera ne može pouzdano sažeti cijelu vezu koja nije monotona.
Kada je zadovoljstvo niže i pri vrlo malom i pri vrlo velikom opterećenju, oba
koeficijenta mogu ispasti blizu nule, jer se uzlazni i silazni dio međusobno
ponište. To nije znak da odnosa nema nego znak da nijedan broj taj odnos ne
može nositi.

## Kada koeficijent zavarava

Prvi način na koji koeficijent zavara nije pogreška računanja nego izbor onoga
tko je ušao u uzorak. U približno linearnoj vezi, uz sličnu raspršenost ishoda
duž cijelog odnosa i izravan odabir samo prema jednoj varijabli, sužavanje
njezina raspona često smanjuje apsolutnu korelaciju. Razlike koje nose signal
tada se stisnu, dok preostalo rasipanje ne mora nestati s njima.

::: {#def-ogranicenje-raspona}
**Ograničenje raspona** (*range restriction*) nastaje kada promatrani uzorak
pokriva samo dio mogućih vrijednosti jedne ili obiju varijabli. Ono može
oslabiti izmjerenu povezanost, ali smjer promjene ovisi o obliku odnosa i
pravilu odabira.
:::

Nema univerzalnog pravila po kojem suženje mora smanjiti koeficijent. Kod
zakrivljene veze izrez može zadržati strmiji ili ravniji dio pa korelaciju
pojačati ili oslabiti. Ako odabir ovisi o objema varijablama ili o trećoj
varijabli koja je s njima povezana, može se promijeniti i predznak. Potrebno je
zato usporediti raspršene dijagrame prije i poslije odabira te znati po kojem su
pravilu opažanja zadržana.

Simulirana anketa pokazuje zašto se to pravilo ne smije preskočiti. U cijelom
uzorku korelacija dobi i dnevnih minuta iznosi `r hr_broj(s6_r, 2)`. U
najmlađoj dobnoj skupini ostaje `r s6_n_uzak` ispitanika sa sedam zabilježenih
dobi, od 18 do 24 godine, a korelacija iznosi `r hr_broj(s6_r_uzak, 2)` i
mijenja predznak. To nije čisti prikaz istog linearnog odnosa u užem rasponu.
Generator razlikuje
dobne skupine, ali unutar najmlađe skupine minute ne ovise o točnoj dobi, pa je
populacijska korelacija unutar nje nula. Dobivena vrijednost od
`r hr_broj(s6_r_uzak, 2)` posljedica je promjenjivosti uzorka od
`r s6_n_uzak` opažanja.

Nalaz iz najmlađe skupine zato ne opovrgava vezu u cijelom simuliranom uzorku,
ali je ni ne procjenjuje oslabljenim oblikom istog koeficijenta. Odgovara na
uže pitanje o jednoj skupini čiji je odnos drukčije proizveden. Studija
provedena na studentima jedne generacije jednako tako ne može sama riješiti
pitanje o dobi kroz cijelu odraslu populaciju. Za uzorke primljenih kandidata,
zaposlenih radnika ili preživjelih poduzeća prije tumačenja treba utvrditi kako
je odabir promijenio raspon, oblik i sastav oblaka. Poglavlje o mjerenju i
dizajnu isti postupak opisuje kao pitanje o tome tko je ušao u skup.

Isti izračun pokazao je i drugi način na koji koeficijent zavara, jer je broj
različit od nule ovdje nastao iz uzorka u kojem veze nema. Što je opažanja
manje, to je odstupanje barem ovako veliko od nule vjerojatnije, pa koeficijent
bez broja opažanja uz sebe ne nosi dovoljno da bi se prosudio. Treći je način
osjetljivost na pojedinačno opažanje, jer jedna vrijednost daleko od ostalih
pomiče oba prosjeka i obje
standardne devijacije, a s njima i sam koeficijent. Sva tri načina nose isti
simptom, dakle broj koji izgleda uvjerljivo. Otkrivaju se pregledom raspršenog
dijagrama, označenih podskupina i pravila odabira prije nego što se koeficijent
izračuna ili zapiše.

## Kada se predznak preokrene

Najteži slučaj nije oslabljen nego preokrenut koeficijent. On nastaje kada
uzorak sadrži podskupine koje se razlikuju po razini obiju varijabli, a
promatraju se zbirno.

Zamislimo tri odjela jedne organizacije, koji se razlikuju po tome koliko su
njihovi zaposlenici iskusni i koliko su zadovoljni poslom. Podaci koji slijede
konstruirani su za ovu svrhu i nisu mjerenje. Unutar svakog odjela zadovoljstvo
blago opada s godinama staža, dok su odjeli s iskusnijim zaposlenicima ujedno
oni s višim zadovoljstvom.

```{r}
#| echo: false
#| label: fig-simpson
#| fig-cap: "Konstruirani podaci u kojima zbirna veza raste, a veza unutar svakog odjela pada. Isti su podaci prikazani jednom bez oznake odjela i jednom s njom."
#| fig-alt: "Lijevo je raspršeni dijagram s jednim uzlaznim pravcem kroz sve točke, desno isti podaci s tri odvojena silazna pravca, po jedan za svaki odjel."
#| fig-width: 6.8
#| fig-height: 3.6
#| message: false
#| warning: false

s6_simpson_dugo <- bind_rows(
  mutate(s6_simpson, prikaz = "Zbirno, bez odjela", skupina = "svi"),
  mutate(s6_simpson, prikaz = "Razdvojeno po odjelima", skupina = odjel)
) |>
  mutate(prikaz = factor(
    prikaz, levels = c("Zbirno, bez odjela", "Razdvojeno po odjelima")
  ))

ggplot(s6_simpson_dugo, aes(iskustvo, zadovoljstvo)) +
  geom_point(colour = tok_boja("data-4"), alpha = 0.7, size = 1.5) +
  geom_smooth(aes(group = skupina), method = "lm", se = FALSE,
              colour = tok_boja("ink"), linewidth = 0.55) +
  facet_wrap(~ prikaz, ncol = 2) +
  labs(x = "Godine staža", y = "Zadovoljstvo poslom") +
  theme_knjiga(base_size = 11)
```

Zbirna korelacija staža i zadovoljstva iznosi `r hr_broj(s6_r_zbirno, 2)`, dakle
jasno pozitivna. Unutar odjela ona iznosi
`r hr_broj(s6_r_odjeli$r[[1]], 2)`, `r hr_broj(s6_r_odjeli$r[[2]], 2)` i
`r hr_broj(s6_r_odjeli$r[[3]], 2)`, dakle negativna u sva tri. Nijedan broj nije
pogrešno izračunat i nijedan ne proturječi drugome, jer odgovaraju na različita
pitanja. Zbirni koeficijent mjeri i razliku među odjelima i odnos unutar njih
odjednom, a razlika među odjelima ovdje je toliko veća da određuje predznak.

Ista je pojava koju je Simpson opisao na tablicama frekvencija [@simpson1951], a
poglavlje o statističkom mišljenju pokazalo je na stvarnom slučaju prijamnog
postupka u Berkeleyju, gdje se zbirna razlika u stopama prijma raspala čim su
odjeli razdvojeni [@bickel1975]. Vizualni oblik iste pojave nose mala višestruka
polja iz poglavlja o vizualizaciji. Zajedničko im je da razlika među skupinama i
odnos unutar skupina nisu ista veličina, i da ih zbirni broj spaja u jedan.

Društvene znanosti taj problem susreću u obliku koji nema ni jednu podskupinu
nego samo pogrešnu jedinicu analize. Korelacije se često računaju na zemljama,
županijama ili školama, dakle na prosjecima, jer su podaci u tom obliku
dostupni. Prosjeci su glatkiji od pojedinaca, pa su korelacije među njima
redovito znatno jače, a njihov smjer ne mora vrijediti unutar tih jedinica.
Zaključak o pojedincu izveden iz veze među skupinama naziva se **ekološkom
pogreškom** (*ecological fallacy*), i ne otklanja se boljim izračunom nego samo
podacima o pojedincima. Tvrdnja izračunata na razini zemalja legitiman je nalaz
o zemljama, i ništa više od toga.

Odatle slijedi ono što se o uzroku smije reći. Varijabla koja je povezana i s
pretpostavljenim uzrokom i s ishodom prisvaja dio veze koja se pripisuje uzroku,
i to je konfundirajuća varijabla iz poglavlja o mjerenju i dizajnu. Odjel je
ovdje takva varijabla, jer određuje i staž i zadovoljstvo. Kada je poznata i
izmjerena, razdvajanje je popravlja. Kada nije izmjerena, ona i dalje djeluje, a
koeficijent o njoj ne javlja ništa.

Zbog toga povezanost sama ne određuje uzrok. Veza između dviju varijabli
podnosi četiri objašnjenja, jer prva može djelovati na drugu, druga na prvu,
obje može oblikovati treća, ili je obrazac nastao pukom promjenjivošću uzorka.
Koeficijent je jednak u sva četiri slučaja i ne razlikuje ih. Razlikuje ih
dizajn istraživanja, o kojem je poglavlje o mjerenju i dizajnu već govorilo, pa
je smjer tvrdnje koju o povezanosti smijemo iznijeti određen prije nego što je
izračunata.

## Interakcija — Pogodi korelaciju

Igra prikazuje četiri raspršena oblaka bez koeficijenta i traži procjenu
smjera i jačine. Rezultat se mijenja sa svakom procjenom, pa se vidljivi oblik
može izravno usporediti s veličinom Pearsonove korelacije.

:::: {.content-visible when-format="html"}

::: {.widget-frame data-naslov="Pogodi korelaciju" data-oznaka="Widget 06.1 · interaktivno"}

```{ojs}
//| echo: false
viewof w06_par = Inputs.form({
  a: Inputs.range([-1, 1], {value: -0.70, step: 0.05, label: "Procjena za oblak A"}),
  b: Inputs.range([-1, 1], {value: -0.20, step: 0.05, label: "Procjena za oblak B"}),
  c: Inputs.range([-1, 1], {value: 0.20, step: 0.05, label: "Procjena za oblak C"}),
  d: Inputs.range([-1, 1], {value: 0.50, step: 0.05, label: "Procjena za oblak D"})
})
```

```{ojs}
//| echo: false
w06_scenariji = {
  const ciljevi = [
    {oblak: "Oblak A", rho: -0.80},
    {oblak: "Oblak B", rho: -0.35},
    {oblak: "Oblak C", rho: 0.40},
    {oblak: "Oblak D", rho: 0.75}
  ];

  function korelacija(podaci) {
    const mx = d3.mean(podaci, d => d.x);
    const my = d3.mean(podaci, d => d.y);
    const brojnik = d3.sum(podaci, d => (d.x - mx) * (d.y - my));
    const nazivnik = Math.sqrt(
      d3.sum(podaci, d => (d.x - mx) ** 2) *
      d3.sum(podaci, d => (d.y - my) ** 2)
    );
    return brojnik / nazivnik;
  }

  return ciljevi.map((scenarij, j) => {
    const rng = d3.randomLcg(606 + j);
    const normalna = d3.randomNormal.source(rng)(0, 1);
    const podaci = Array.from({length: 54}, () => {
      const x = normalna();
      const z = normalna();
      const y = scenarij.rho * x + Math.sqrt(1 - scenarij.rho ** 2) * z;
      return {oblak: scenarij.oblak, x, y};
    });
    return {...scenarij, r: korelacija(podaci), podaci};
  });
}
```

```{ojs}
//| echo: false
w06_tocke = w06_scenariji.flatMap(d => d.podaci)
```

```{ojs}
//| echo: false
//| label: fig-w06
//| fig-cap: "Četiri deterministički simulirana oblaka bez prikazanih koeficijenata. Zajedničke osi omogućuju usporedbu smjera i zbijenosti."
//| fig-alt: "Četiri okomito poredana raspršena dijagrama prelaze od snažne negativne preko slabije negativne i umjerene pozitivne do snažne pozitivne povezanosti."
{
  const tinta = "var(--tok-ink)";
  const prigusena = "var(--tok-rule)";
  const celija = document.querySelector(".widget-frame .cell");
  const stilCelije = celija ? getComputedStyle(celija) : null;
  const lokalnaSirina = celija
    ? celija.clientWidth -
      parseFloat(stilCelije.paddingLeft) -
      parseFloat(stilCelije.paddingRight)
    : width;
  const sirinaGrafa = Math.max(240, Math.min(width, lokalnaSirina));
  const usko = sirinaGrafa < 480;

  return Plot.plot({
    width: sirinaGrafa,
    height: usko ? 860 : 760,
    marginLeft: usko ? 52 : 60,
    marginRight: 64,
    marginBottom: usko ? 48 : 52,
    style: {
      background: "transparent",
      color: tinta,
      fontFamily: "var(--tok-font-mono)",
      fontSize: usko ? "12px" : "13px"
    },
    x: {label: "x", grid: true},
    y: {label: "y", grid: true},
    fy: {
      label: null,
      domain: ["Oblak A", "Oblak B", "Oblak C", "Oblak D"]
    },
    marks: [
      Plot.ruleX([0], {stroke: prigusena}),
      Plot.ruleY([0], {stroke: prigusena}),
      Plot.dot(w06_tocke, {
        x: "x",
        y: "y",
        fy: "oblak",
        fill: tinta,
        r: 3,
        opacity: 0.72
      })
    ]
  });
}
```

```{ojs}
//| echo: false
{
  const procjene = [w06_par.a, w06_par.b, w06_par.c, w06_par.d];
  const rezultat = d3.sum(
    w06_scenariji,
    (d, i) => Math.abs(procjene[i] - d.r) <= 0.10 ? 1 : 0
  );
  const zapis = procjene
    .map(v => v.toLocaleString("hr-HR", {
      minimumFractionDigits: 2,
      maximumFractionDigits: 2
    }))
    .join(" · ");

  return html`<p class="widget-foot" role="status" aria-live="polite">Trenutačni rezultat ${rezultat} od 4. Procjene redom iznose ${zapis}. Pogodak odstupa najviše 0,10 od izračunate korelacije.</p>`;
}
```

:::

::::

::: {.content-visible when-format="pdf"}

```{r}
#| echo: false
#| label: fig-w06-print
#| fig-cap: "Četiri simulirana oblaka i njihove Pearsonove korelacije. Statični prikaz otkriva vrijednosti koje digitalna igra skriva."
#| fig-alt: "Četiri raspršena dijagrama imaju korelacije od snažno negativne do snažno pozitivne."
#| fig-width: 6.6
#| fig-height: 6.8
set.seed(606)

w06_ciljevi_r <- c(-0.80, -0.35, 0.40, 0.75)
w06_tocke_r <- bind_rows(lapply(seq_along(w06_ciljevi_r), function(i) {
  x <- rnorm(54)
  z <- rnorm(54)
  y <- w06_ciljevi_r[[i]] * x +
    sqrt(1 - w06_ciljevi_r[[i]]^2) * z
  tibble(slovo = LETTERS[[i]], x, y)
}))

w06_oznake_r <- w06_tocke_r |>
  group_by(slovo) |>
  summarise(korelacija = cor(x, y), .groups = "drop") |>
  mutate(
    oblak = paste0(
      "Oblak ", slovo, " · korelacija ", hr_broj(korelacija, 2)
    )
  )

w06_tocke_r <- left_join(w06_tocke_r, w06_oznake_r, by = "slovo")

ggplot(w06_tocke_r, aes(x, y)) +
  geom_hline(yintercept = 0, colour = tok_boja("rule"), linewidth = 0.3) +
  geom_vline(xintercept = 0, colour = tok_boja("rule"), linewidth = 0.3) +
  geom_point(colour = tok_boja("ink"), alpha = 0.72) +
  facet_wrap(~ oblak, ncol = 2) +
  labs(x = "x", y = "y") +
  theme_knjiga(base_size = 13, mreza = "oboje")
```

:::

**Što isprobati.**

1. Procijenite samo znak svake povezanosti i provjerite jesu li klizači na pravoj strani nule.
2. Usporedite oblake A i D te procijenite koji je odnos bliže savršenoj povezanosti.
3. Fino namjestite procjene za slabije oblake B i C bez mijenjanja prvih dviju.
4. Pokušajte ostvariti četiri pogotka, zatim opišite koji je oblak bilo najteže procijeniti.

::: {.callout-divljina}
**Dinosaur s urednim sažetkom.** Anscombeove je skupove trebalo sastaviti ručno,
pa je dugo ostajalo otvoreno koliko je takvih slučajeva uopće moguće. Matejka i
Fitzmaurice odgovorili su postupkom koji polazi od zadanog skupa i sitnim
pomacima točaka mijenja njegov oblik, a pritom sredine, standardne devijacije i
korelaciju drži nepromijenjenima do druge decimale [@matejka2017]. Iz istog
sažetka tako su izveli niz oblika, među njima zvijezde, križeve i obris
dinosaura.

Dohvat nalaza vrijedi izmjeriti. Rad ne pokazuje da je korelacija nestabilna
niti da je pogrešno izračunata, jer je u svim tim skupovima ista i točna. Ono
što pokazuje jest da sažetak od nekoliko brojeva ne određuje skup podataka, pa
put od podataka do sažetka ide samo u jednom smjeru. Iz toga slijedi obveza koja
je skromnija od pouke koja se uz rad obično navodi, dakle da se uz koeficijent
prikaže i oblik iz kojeg je nastao, a ne da se koeficijent napusti.
:::

::: {.callout-model}
Asistent može najprije opisati raspršeni dijagram, a zatim izračunati Pearsonovu
i Spearmanovu korelaciju. Treba mu zatražiti provjeru oblika, krajnjih i
utjecajnih opažanja, podskupina i ograničenja raspona prije usporedbe
koeficijenata. Nakon odgovora valja provjeriti jesu li redovi u dvjema
varijablama ispravno upareni i je li iz povezanosti izveden nedopušten uzrok.

Tri promašaja ponavljaju se dovoljno često da ih vrijedi tražiti unaprijed.
Asistent rado veličinu koeficijenta očitava s Cohenove ljestvice bez uvjeta koji
uz nju ide [@cohen1988]. Rado navodi korelaciju bez broja opažanja, pa se
nesigurnost procjene ne može prosuditi. I rado prelazi s opisa veze na jezik
učinka, u kojem jedna varijabla „dovodi do" druge, iako je izračunao samo
zajedničko kretanje.

> Najprije opiši oblik, raspon, podskupine i utjecajna opažanja na raspršenom
> dijagramu. Zatim usporedi Pearsonovu i Spearmanovu korelaciju, a zaključak
> ograniči na povezanost koju dizajn podupire.
:::

::: {.callout-greska}
Na pitanje o odnosu dobi i vremena korištenja asistent je napisao ovu analizu.

```r
anketa_mreze |>
  filter(dobna_skupina == "18 do 24") |>
  summarise(
    r = cor(dob, minute_dnevno),
    n = n()
  )
```

Uz ispis je dodao obrazloženje. Korelacija u toj skupini iznosi
`r hr_broj(s6_r_uzak, 2)` uz `r s6_n_uzak` ispitanika, dakle slaba je i
pozitivna. Budući da je skupina dobno homogena, procjena je čista od miješanja
naraštaja, pa zaključuje da dob i vrijeme korištenja praktički nisu povezani.

::: {.content-visible when-profile="kolegij"}
Greška je posljednja rečenica, u kojoj nalaz iz jedne dobne skupine postaje
tvrdnja o dobi uopće. Redak `filter` zadržava ispitanike sa sedam zabilježenih
dobi, od 18 do 24 godine, i mijenja pitanje na odnos unutar najmlađe skupine.
Generator u toj skupini ne povezuje točnu dob s minutama, pa vrijednost od
`r hr_broj(s6_r_uzak, 2)` odražava promjenjivost uzorka, a ne oslabljenu verziju
odnosa iz cijelog skupa. Na cijelom uzorku korelacija iznosi
`r hr_broj(s6_r, 2)`. Popravak je pregledati oba raspršena dijagrama i svaki
koeficijent izvijestiti uz populaciju i raspon na koje se odnosi.
:::
:::

## Razrađeni primjer

Zadatak je ispravno izvijestiti o povezanosti dviju varijabli iz simulirane
ankete, dakle dobi i dnevnog vremena korištenja društvenih mreža. Postupak ima
tri koraka i svaki od njih odgovara jednoj provjeri iz ovog poglavlja. Najprije
se pogleda oblik, zatim se izračunaju obje mjere, i tek se onda piše rečenica.

```{r}
#| echo: true
#| label: p06-korelacije

sazetak <- anketa_mreze |>
  summarise(
    n = n(),
    pearson = cor(dob, minute_dnevno),
    spearman = cor(dob, minute_dnevno, method = "spearman")
  )

sazetak
```

Poziv `summarise` i njegov niz glagola dolaze iz poglavlja o sažimanju podataka,
a funkcija `cor` jedina je novost i računa korelaciju dvaju stupaca, po zadanom
Pearsonovu. Argument `method` mijenja mjeru u Spearmanovu. Ovo poglavlje ne
uvodi nijedan novi obrazac čitanja koda, što je i njegova svrha, jer se ista
tri elementa pojavljuju od poglavlja o sažimanju nadalje.

Raspršeni dijagram iz odjeljka o rangovima pokazao je da veza pada strmo u
mlađim godinama i izravnava se poslije. Tek nakon tog pregleda dva koeficijenta
imaju smisla zajedno. Pearsonova vrijednost od `r hr_broj(s6_r, 2)` sažima
koliko je oblak blizu pravca, a Spearmanova od `r hr_broj(s6_rs, 2)` koliko je
kretanje dosljedno silazno. Njihova je razlika spojiva s već viđenom
zakrivljenošću, ali bez grafa je ne bi mogla sama dijagnosticirati.

Iz toga slijedi rečenica koju je dopušteno napisati. U ovom simuliranom uzorku
od `r s6_n` ispitanika dob i dnevno vrijeme korištenja povezani su negativno i
dosljedno, uz Spearmanovu korelaciju od `r hr_broj(s6_rs, 2)`, dok je veza
na raspršenom dijagramu zakrivljena i Pearsonova vrijednost od
`r hr_broj(s6_r, 2)` manjeg apsolutnog iznosa. Rečenica navodi mjeru, njezinu
veličinu, broj opažanja i oblik odnosa, a ne navodi uzrok, jer podaci dolaze iz
jednokratnog mjerenja bez ikakve intervencije.

## Sažetak {.sazetak}

Kovarijanca mjeri zajedničko odstupanje od sredina, a korelacija je ista mjera
očišćena od jedinica, pa se kreće između minus jedan i plus jedan i mjeri koliko
je oblak blizu pravca. Spearmanova inačica radi s rangovima, pa mjeri
dosljednost smjera bez zahtjeva da veza bude pravocrtna. Slaganje i razilaženje
dvaju koeficijenata samo su tragovi koji se tumače nakon oblika, raspona,
podskupina i utjecajnih opažanja na raspršenom dijagramu. Ograničenje raspona
može oslabiti vezu u poznatim uvjetima, ali kod zakrivljenosti i odabira smjer
promjene nije zadan. Iz povezanosti se ne izvodi uzrok, jer četiri različita
objašnjenja proizvode isti koeficijent, a razlikuje ih dizajn a ne izračun. Sve
dosad izračunato odnosilo se na uzorak pred nama, pa sljedeći dio knjige uvodi
vjerojatnost i pita koliko se od takvog obrasca može očekivati i kad veze nema.

## Pojmovi {.pojmovi}

kovarijanca (*covariance*), Pearsonova korelacija (*Pearson correlation*),
Spearmanova korelacija (*Spearman correlation*), monotona veza (*monotonic
relationship*), linearnost (*linearity*), matrica korelacija (*correlation
matrix*), ograničenje raspona (*range restriction*), utjecajno opažanje
(*influential observation*), konfundirajuća varijabla (*confounder*), ekološka
pogreška (*ecological fallacy*)

## Zadaci

### Konceptualni {.zadaci-razina}

Nacrtajte dva različita odnosa koja mogu imati sličnu Pearsonovu korelaciju, i
uz svaki napišite što bi izvještaj koji navodi samo koeficijent propustio.
Predajte skicu i objašnjenje.

### Računski {.zadaci-razina}

Upotrijebite tablicu korelacija koju poglavlje ispisuje za tri varijable
simulirane ankete. Za svaki od triju parova zapišite smjer Pearsonove veze. Za
par dobi i minuta zatim procijenite, prema njegovu raspršenom dijagramu, bi li
se Spearmanova vrijednost razlikovala i u kojem smjeru. Za preostala dva para
zapišite zašto se to ne može prosuditi bez njihovih raspršenih dijagrama i što
bi na njima trebalo pregledati. Zatim upotrijebite interakciju poglavlja i za
svaki od četiriju oblaka zabilježite koliko je vaša procjena promašila. Predajte
tablicu sa sedam redaka i jednom rečenicom obrazloženja u svakom. Postupak za
ponavljanje izračuna nad cijelim skupom nalazi se u praktikumu.

### Kritički {.zadaci-razina}

Pronađite objavljenu tvrdnju u kojoj se iz povezanosti dviju društvenih pojava
izvodi preporuka za djelovanje. Odredite koje od četiriju objašnjenja veze tekst
pretpostavlja, koju bi treću varijablu trebalo isključiti i kakav bi dizajn to
mogao učiniti. Predajte odlomak s presudom i s uvjetom pod kojim bi preporuka
bila opravdana.

### Revizija modela {.zadaci-razina}

Ocijenite analizu iz okvira o pogrešci. Imenujte što je u pozivu ispravno
izvedeno, redak koda koji mijenja ciljnu skupinu, razlog zbog kojeg dobiveni
koeficijent ne odgovara na pitanje o cijelom rasponu dobi i napišite ispravljenu
rečenicu izvještaja.
