---
title: "Logika testiranja"
subtitle: "Što p-vrijednost govori — i što ne govori"
---

<!-- =====================================================================
  STATUS:  cjelovit nacrt — prijenos tjedna 9, prva polovica, runda 5
  IZVOR:   tjedan 9, odjeljci 1 do 9 i 15, restrukturirano
  OPSEG:   ~4500 riječi
  WIDGET:  w10 · Simulator p-vrijednosti
  FAZA:    3 (plan proizvodnje, notes/struktura-knjige.md)
  NAPOMENA: Bayesovska alternativa ulazi kao odjeljak, a ne kao novi element dizajna. Bayes NIJE poglavlje (potvrđena odluka, notes/struktura-knjige.md).

  SADRŽAJ (iz plana):
  Analogija sa sudnicom, nulta i alternativna hipoteza, testna statistika i p-vrijednost definirane kroz simulaciju, pogreške obiju vrsta, što p-vrijednost nije.

  PODRIJETLO (runda 5, notes/plan-prijenosa.md):
  1. Nastavni skup tjedna 9 (instagram_ab_test.csv) knjizi nije dostupan. Obje
     usporedbe preračunate su na `populacija_medija` iz R/podaci-nastavni.R.
     Skup je simuliran i tako je označen prije prve brojke. Budući da je
     populacija poznata, poglavlje zna koja je nulta hipoteza istinita, pa
     stopu pogreške mjeri umjesto da je tvrdi.
  2. IZOSTAVLJEN cijeli t-aparat iz predavanja. Jednouzorački, dvouzorački i
     upareni t-test, Welchova inačica i `t.test()` pripadaju poglavlju o
     dvjema grupama, koje ih je u rundi 4 već preuzelo. Ovdje testnu
     statistiku nosi permutacija, u skladu s ljestvicom izlaganja Dijela IV.
  3. IZOSTAVLJENO višestruko testiranje i Bonferronijeva korekcija.
     Obiteljska stopa pogreške pripada poglavlju o više grupa, a vrtlarenje po
     stazama poglavlju o krizi i obnovi. Ovdje stoji samo uputnica.
  4. IZOSTAVLJEN jednosmjerni test. Knjiga ga ne koristi ni u jednom kasnijem
     poglavlju, pa bi njegovo uvođenje prekršilo pravilo da se izbacuje sve
     što se poslije ne koristi.
  5. Okvir divljine nosi [@greenland2016], a ne izjavu ASA-e, jer izjavu nosi
     vinjeta.
  6. Bayesovski dio plan opisuje kao „uokvirenu kutiju na dvije stranice".
     DESIGN.md ne poznaje takav element, a STYLE.md zabranjuje improvizaciju
     novoga, pa je izveden kao odjeljak. Odluka o sadržaju je nepromijenjena.

  Kostur poglavlja i pravila pisanja: CLAUDE.md i STYLE.md.
  Kostur se ne mijenja bez zapisa u STYLE.md.
===================================================================== -->

```{r}
#| include: false
#| cache: false
source("R/setup.R")
```

```{r}
#| include: false
#| label: s10-vrijednosti

# Svaka brojka u prozi ovog poglavlja dolazi odavde. Populacija je simulirana i
# dolazi iz R/podaci-nastavni.R, pa se za svako pitanje unaprijed zna je li
# nulta hipoteza istinita.
s10_podskup <- populacija_medija |>
  filter(izvor_vijesti %in% c("portal", "tisak")) |>
  mutate(izvor = droplevels(izvor_vijesti))

s10_istina_izvor <- s10_podskup |>
  group_by(izvor) |>
  summarise(sredina = mean(povjerenje_medijima), .groups = "drop")
razlika_sredina <- function(skupina, ishod, prva, druga) {
  mean(ishod[skupina == prva]) - mean(ishod[skupina == druga])
}

nulta_raspodjela <- function(skupina, ishod, prva, druga, ponavljanja) {
  replicate(ponavljanja, {
    promijesano <- sample(skupina)
    razlika_sredina(promijesano, ishod, prva, druga)
  })
}

mc_p_vrijednost <- function(nulte, opazena) {
  (sum(abs(nulte) >= abs(opazena)) + 1) / (length(nulte) + 1)
}

# Glavni uzorak. Pitanje o izvoru vijesti, gdje razlika u populaciji postoji.
set.seed(1011)
s10_n <- 300
s10_uzorak <- slice_sample(s10_podskup, n = s10_n)
s10_skupina <- as.character(s10_uzorak$izvor)
s10_ishod <- s10_uzorak$povjerenje_medijima

s10_razlika <- razlika_sredina(s10_skupina, s10_ishod, "tisak", "portal")
s10_se <- sqrt(
  var(s10_ishod[s10_skupina == "tisak"]) / sum(s10_skupina == "tisak") +
    var(s10_ishod[s10_skupina == "portal"]) / sum(s10_skupina == "portal")
)
s10_nulte <- nulta_raspodjela(s10_skupina, s10_ishod, "tisak", "portal", 4000)
s10_p <- mc_p_vrijednost(s10_nulte, s10_razlika)
s10_granica_abs <- unname(quantile(abs(s10_nulte), 0.95))
s10_granice <- c(-s10_granica_abs, s10_granica_abs)

# Kalibracijski uzorak. Oznake A i B dodijeljene su nasumično, neovisno o
# ishodu, pa je nulta hipoteza pune raspodjele istinita po konstrukciji.
set.seed(1010)
s10_ishod_nulta <- sample(populacija_medija$povjerenje_medijima, s10_n)
s10_skupina_nulta <- sample(rep(c("A", "B"), each = s10_n / 2))
s10_razlika_nulta <- razlika_sredina(
  s10_skupina_nulta, s10_ishod_nulta, "A", "B"
)
s10_se_nulta <- sqrt(
  var(s10_ishod_nulta[s10_skupina_nulta == "A"]) /
    sum(s10_skupina_nulta == "A") +
    var(s10_ishod_nulta[s10_skupina_nulta == "B"]) /
    sum(s10_skupina_nulta == "B")
)
s10_nulte_nulta <- nulta_raspodjela(
  s10_skupina_nulta, s10_ishod_nulta, "A", "B", 4000
)
s10_p_nulta <- mc_p_vrijednost(s10_nulte_nulta, s10_razlika_nulta)

# P-vrijednosti kroz ponovljene uzorke. Postupak je isti u oba pitanja, a
# razlikuje se samo istina koja stoji iza njih.
p_kroz_uzorke <- function(podaci, prva, druga, uzoraka, permutacija) {
  replicate(uzoraka, {
    u <- podaci[sample(nrow(podaci), s10_n), ]
    razlika <- razlika_sredina(u$skupina, u$ishod, prva, druga)
    nulte <- nulta_raspodjela(u$skupina, u$ishod, prva, druga, permutacija)
    mc_p_vrijednost(nulte, razlika)
  })
}

# Pod istinitom nultom hipotezom svaka nova oznaka nastaje neovisno o ishodu.
set.seed(1012)
s10_p_niz_nulta <- replicate(800, {
  ishod <- sample(populacija_medija$povjerenje_medijima, s10_n)
  skupina <- sample(rep(c("A", "B"), each = s10_n / 2))
  razlika <- razlika_sredina(skupina, ishod, "A", "B")
  nulte <- nulta_raspodjela(skupina, ishod, "A", "B", 300)
  mc_p_vrijednost(nulte, razlika)
})

set.seed(1013)
s10_p_niz_izvor <- p_kroz_uzorke(
  tibble(skupina = as.character(s10_podskup$izvor),
         ishod = s10_podskup$povjerenje_medijima),
  "tisak", "portal", 800, 300
)

s10_stopa_nulta <- mean(s10_p_niz_nulta < 0.05) * 100
s10_stopa_izvor <- mean(s10_p_niz_izvor < 0.05) * 100
s10_ples <- quantile(s10_p_niz_izvor, c(0.50, 0.75, 0.90))

# Raspodjela procijenjene razlike kad stvarna razlika postoji. Potrebna je za
# sliku dviju vrsta pogreške, uz nultu raspodjelu iz istog uzorka.
set.seed(1014)
s10_pod_istinom <- replicate(4000, {
  u <- slice_sample(s10_podskup, n = s10_n)
  razlika_sredina(as.character(u$izvor), u$povjerenje_medijima,
                  "tisak", "portal")
})

s10 <- list(
  n = s10_n,
  n_tisak = sum(s10_skupina == "tisak"),
  razlika = s10_razlika,
  donja = s10_razlika - 1.96 * s10_se,
  gornja = s10_razlika + 1.96 * s10_se,
  p = s10_p,
  sd_nulte = sd(s10_nulte),
  granica = unname(s10_granice[2]),
  istina_izvor = diff(s10_istina_izvor$sredina),
  istina_nulta = 0,
  razlika_nulta = s10_razlika_nulta,
  donja_nulta = s10_razlika_nulta - 1.96 * s10_se_nulta,
  gornja_nulta = s10_razlika_nulta + 1.96 * s10_se_nulta,
  p_nulta = s10_p_nulta,
  stopa_nulta = s10_stopa_nulta,
  stopa_izvor = s10_stopa_izvor,
  promasaj = 100 - s10_stopa_izvor,
  ples_sredina = unname(s10_ples[1]),
  ples_cetvrtina = unname(s10_ples[2]),
  ples_gornji = unname(s10_ples[3]),
  udio_iznad_deset = mean(s10_p_niz_izvor > 0.10) * 100
)
```

::: {.chapter-meta}
| Vrijeme čitanja | Widget | Podaci | Preduvjet |
|---|---|---|---|
| 24 min | Simulator p-vrijednosti | simulirana populacija | pogl. 7–9 |
:::

::: {.callout-vinjeta}
Američko statističko udruženje moralo je 2016. javno razjasniti p-vrijednost jer
je jedan računski izlaz prečesto služio kao automatska odluka o postojanju
učinka [@wasserstein2016]. Udruženje se u svojoj povijesti dotad nije oglasilo o
pojedinačnom statističkom postupku, pa je sama izjava bila priznanje da problem
nije u računu nego u tome što se s njim radi.

Izvještaji su prag pretvarali u granicu između rezultata koji „postoje" i onih
koji „ne postoje". Postupak takvu podjelu ne može nositi, jer ne uspoređuje dvije
tvrdnje o svijetu nego jednu tvrdnju s onim što bi slučajnost proizvela.

Što mala p-vrijednost govori o podacima, a što ne može reći o hipotezi?
:::

## Sudnica i njezina asimetrija

Prije nego što se pokrene test, izvještaj treba pokazati koliko je opažena
razlika velika i koliko je neizvjesna. Treba postaviti i drugo pitanje. Što bi u
stvarnoj odluci bilo skuplje, proglasiti razliku koje nema ili propustiti onu
koja postoji? Račun bez veličine i posljedica lako postane obred oko jednoga
praga.

Tek tada počinje testiranje, pretpostavkom u koju nitko ne mora vjerovati.
Postupak najprije opisuje svijet u kojem učinka koji tražimo nema, izračuna što
bi taj svijet proizvodio i tek onda gleda podatke. Ako podaci u takvom svijetu
izgledaju neobično, početna pretpostavka postaje teško održiva.

Analogija sa suđenjem tu asimetriju objašnjava bolje od bilo koje formule. Sud
polazi od pretpostavke nevinosti, a tužiteljstvo iznosi dokaze protiv nje.
Presuda kojom optužba nije dokazana nije utvrđenje nevinosti nego izjava da
dokazi nisu bili dovoljni. Statistički postupak radi isto. Neuspjeh da se
početna pretpostavka odbaci ne znači da je ona utvrđena kao istinita.

Analogija ima i granicu koju vrijedi navesti odmah. Sud presuđuje o jednom
događaju, a test opisuje ponašanje postupka kroz mnogo ponavljanja. Sve što
slijedi vrijedi za postupak, a ne za pojedini rezultat, i upravo se to u
izvještajima gubi.

Zbog toga se dio odluka mora donijeti prije podataka. Početni model treba biti
zapisan tako da se iz njega može računati, mjera odstupanja odabrana, a prag uz
koji će se rezultat čitati postavljen dok se još ne zna kako će podaci ispasti.
Ništa od toga nije tehnička priprema. Postupak čije se komponente biraju nakon
pogleda na podatke više nema stopu pogreške koju obećava, jer je obećanje dano
za postupak koji se svaki put provodi jednako, a ne za onaj koji se dotjeruje.
Koliko se tim putem može doći dokazuje poglavlje o krizi i obnovi.

## Kako se gradi svijet bez učinka

Poglavlje radi na istoj simuliranoj populaciji kao poglavlja o uzorkovanju i
procjeni. Iz nje je izvučeno `r s10$n` osoba koje se primarno informiraju preko
portala ili preko tiska, i pitanje glasi razlikuju li se te dvije skupine po
povjerenju u medije.

Prvo dolazi ono što odgovara na postavljeno pitanje. Razlika između sredina
iznosi `r hr_broj(s10$razlika, 2)` boda u korist tiska, uz interval pouzdanosti
od `r hr_broj(s10$donja, 2)` do `r hr_broj(s10$gornja, 2)`. Test dolazi tek
poslije, jer odgovara na uže pitanje, na to je li s podacima uskladiva i nula.

Sada privremeno sagradimo svijet u kojem je cijela raspodjela povjerenja jednaka
među čitateljima tiska i portala. U takvu bi svijetu oznake izvora bile
zamjenjive u odnosu na ishod i mogle bi se rasporediti drukčije bez promjene
zajedničke raspodjele. Promiješamo ih nasumično, izračunamo razliku sredina i
postupak ponovimo mnogo puta. Dobiveni raspon razlika pokazuje što svijet bez
veze između oznake i ishoda dopušta.

Tek sada taj izgrađeni svijet treba imenovati.

::: {#def-nulta-hipoteza}
**Nulta hipoteza** je precizan model postupka koji je proizveo podatke, sastavljen
tako da u njemu nema razlike ni veze koju istražujemo.
:::

Alternativna hipoteza opisuje odstupanje koje bi nas zanimalo i namjerno je
neodređena, jer obuhvaća sve razlike osim nulte. Te dvije tvrdnje nisu
ravnopravne suparnice. Samo je nulta hipoteza ovdje dovoljno precizna da se iz
nje može izračunati što će se dogoditi, i zbog toga testni račun stoji na njoj.

Postupak nasumičnog premještanja oznaka koji smo upravo izgradili zove se
**permutacijski test**.

Zamjenjivost nultoga modela nije dana samim podatkom da su sredine jednake.
Skupine s jednakim sredinama, ali različitim rasponima ili oblicima raspodjele
ne zadovoljavaju ovaj nulti model. Postupak uz to pretpostavlja da su osobe
zasebne, međusobno neovisne jedinice opažanja. Budući da izvor vijesti nije
nasumično dodijeljen, zamjenjivost je ovdje pretpostavka modela, a ne posljedica
istraživačkog dizajna, i test ne može poduprijeti uzročnu tvrdnju.

::: {#def-testna-statistika}
**Testna statistika** je jedan broj izračunat iz podataka koji sažima odstupanje
od nultog modela u obliku usporedivom s odstupanjima koja taj model proizvodi.
:::

Ovdje je testna statistika sirova razlika sredina. Obostrani postupak uspoređuje
apsolutnu opaženu razliku s apsolutnim razlikama nakon premještanja, pa jednako
broji odstupanja u oba smjera. Takva statistika u sirovoj permutaciji ispituje
upravo opisani nulti model cijele raspodjele, a ne samo jednakost sredina.
Sljedeći graf prikazuje što nulti model s njome radi kroz četiri tisuće
premještanja, a uz njega stoji razlika koju je dao stvarni raspored oznaka.

```{r}
#| label: fig-nulta-raspodjela
#| fig-cap: "Razlike sredina kroz četiri tisuće nasumičnih premještanja oznaka skupine, uz okomitu crtu na razlici opaženoj u uzorku."
#| fig-alt: "Histogram permutiranih razlika simetričan je oko nule i proteže se otprilike jedan bod u svakom smjeru, s najvišim stupcima uz samu nulu. Opažena razlika označena je crtom koja leži izvan glavnine tog raspona, u njegovoj desnoj četvrtini."

ggplot(tibble(razlika = s10_nulte), aes(razlika)) +
  geom_histogram(bins = 40, fill = tok_boja("data-5"),
                 colour = tok_boja("surface"), linewidth = 0.2) +
  geom_vline(xintercept = s10_razlika, colour = tok_boja("ink"),
             linewidth = 0.8) +
  scale_x_continuous(labels = function(x) hr_broj(x, 1)) +
  scale_y_continuous(labels = function(x) hr_broj(x, 0)) +
  labs(x = "Razlika sredina pod nultim modelom", y = "Broj premještanja") +
  theme_knjiga(base_size = 12)
```

Nulta raspodjela ima sredinu u nuli i standardnu devijaciju od
`r hr_broj(s10$sd_nulte, 2)` boda. Devedeset pet posto premještanja daje razliku
koja po apsolutnoj vrijednosti nije veća od `r hr_broj(s10$granica, 2)` boda,
pa nulti model cijeli taj raspon proizvodi bez ikakve pomoći. Opažena razlika od
`r hr_broj(s10$razlika, 2)` boda leži izvan njega.

Preostaje prebrojati koliko je premještanja dalo odstupanje barem toliko veliko
kao opaženo. Taj udio ima ime.

::: {#def-p-vrijednost}
**P-vrijednost** je udio rezultata koje nulti model proizvodi, a koji su s njime
u najmanju ruku jednako neusklađeni kao opaženi rezultat.
:::

U našem uzorku iznosi `r hr_broj(s10$p, 3)`. Rečenica koja iz toga slijedi ima
oblik koji vrijedi zapamtiti doslovno. Zadržimo li opažene ishode i veličine
skupina, nulti model daje apsolutnu razliku ovoliku ili veću u otprilike
`r hr_broj(s10$p * 100, 1)` % simuliranih rasporeda oznaka. Sve što p-vrijednost
kaže stoji u toj rečenici, i svaka tvrdnja koja iz nje izlazi mora biti
opravdana posebno.

Kad bismo pobrojili sva moguća premještanja, p-vrijednost bi bila njihov točan
udio, uključujući opaženi raspored. Ovdje nasumično izvlačimo konačan broj
premještanja. Označimo li njihov broj s $B$, a broj apsolutnih razlika barem
toliko velikih kao opažena s $b$, procijenjena p-vrijednost iznosi
$(b + 1)/(B + 1)$. Dodani
opaženi raspored sprečava da konačna simulacija vrati nulu i daje valjanu
procjenu pri nasumičnom uzorkovanju premještanja.

## Interakcija — Simulator p-vrijednosti

Sljedeći prikaz radi ono što jedan uzorak ne može. Postupak ponavlja mnogo puta,
odvojeno u svijetu u kojem učinka nema i u svijetu u kojem ga ima, i prikazuje
kako se p-vrijednosti raspoređuju u jednom i u drugom. Radi preglednosti koristi
normalne ishode s poznatom varijabilnošću i obostrani test. P-vrijednosti računa
iz poznate normalne raspodjele, pa korekcija za konačan broj nasumičnih
premještanja ne pripada ni interaktivnom prikazu ni njegovoj statičnoj inačici.
Kontrola standardiziranu razliku izražava u jedinicama standardne devijacije i
ovdje služi samo usporedivom pomicanju učinka. Njezino puno tumačenje pripada
sljedećem poglavlju.

:::: {.content-visible when-format="html"}

::: {.widget-frame data-naslov="Simulator p-vrijednosti" data-oznaka="Widget 10.1 · interaktivno"}

```{ojs}
//| echo: false
viewof w10_par = Inputs.form({
  n: Inputs.range(
    [20, 300],
    {value: 60, step: 10, label: "Veličina svake skupine"}
  ),
  ucinak: Inputs.range(
    [0, 0.8],
    {value: 0.35, step: 0.05, label: "Stvarna standardizirana razlika"}
  ),
  prag: Inputs.range(
    [0.01, 0.10],
    {value: 0.05, step: 0.01, label: "Prag odluke"}
  ),
  ponavljanja: Inputs.range(
    [500, 4000],
    {value: 2000, step: 500, label: "Broj simuliranih uzoraka"}
  )
})
```

```{ojs}
//| echo: false
//| label: fig-w10
//| fig-cap: "Raspodjele p-vrijednosti pod nultim modelom i pod odabranim stvarnim učinkom."
//| fig-alt: "Pri početnoj postavci p-vrijednosti pod nultim modelom ispunjavaju interval od nule do jedan, dok su uz standardiziranu razliku 0,35 češće blizu nule."
{
  const tinta = "var(--tok-ink)";
  const prigusena = "var(--tok-data-4)";
  const svijetla = "var(--tok-data-5)";
  const naglasak = "var(--tok-accent-deep)";
  const linija = "var(--tok-rule)";
  const sans = "var(--tok-font-sans)";
  const broj = new Intl.NumberFormat("hr-HR", {
    minimumFractionDigits: 0,
    maximumFractionDigits: 2
  });
  const postotak = new Intl.NumberFormat("hr-HR", {
    style: "percent",
    maximumFractionDigits: 1
  });

  function erf(x) {
    const predznak = x < 0 ? -1 : 1;
    const z = Math.abs(x);
    const t = 1 / (1 + 0.3275911 * z);
    const y = 1 - (((((1.061405429 * t - 1.453152027) * t) +
      1.421413741) * t - 0.284496736) * t + 0.254829592) *
      t * Math.exp(-z * z);
    return predznak * y;
  }

  const normalnaF = x => 0.5 * (1 + erf(x / Math.SQRT2));
  const rng = d3.randomLcg(1010);
  function standardna() {
    let x;
    let y;
    let radijus;
    do {
      x = rng() * 2 - 1;
      y = rng() * 2 - 1;
      radijus = x * x + y * y;
    } while (!radijus || radijus > 1);
    return x * Math.sqrt(-2 * Math.log(radijus) / radijus);
  }
  const pomak = w10_par.ucinak * Math.sqrt(w10_par.n / 2);

  function simuliraj(model, sredinaZ) {
    return Array.from({length: w10_par.ponavljanja}, () => {
      const z = sredinaZ + standardna();
      return {
        model,
        p: 2 * (1 - normalnaF(Math.abs(z)))
      };
    });
  }

  const bezUcinka = simuliraj("Nulta hipoteza vrijedi", 0);
  const sUcinkom = simuliraj("Učinak postoji", pomak);
  const stopaBez = d3.mean(bezUcinka, d => d.p <= w10_par.prag);
  const stopaS = d3.mean(sUcinkom, d => d.p <= w10_par.prag);
  const binoviZaOznake = d3.bin().domain([0, 1]).thresholds(20);
  const najvisiStupac = d3.max(
    [
      ...binoviZaOznake(bezUcinka.map(d => d.p)),
      ...binoviZaOznake(sUcinkom.map(d => d.p))
    ],
    d => d.length
  );
  const prag = broj.format(w10_par.prag);
  const celija = document.querySelector(".widget-frame .cell");
  const stilCelije = celija ? getComputedStyle(celija) : null;
  const lokalnaSirina = celija
    ? celija.clientWidth -
      parseFloat(stilCelije.paddingLeft) -
      parseFloat(stilCelije.paddingRight)
    : width;
  const sirina = Math.max(240, Math.min(width, lokalnaSirina));
  const usko = sirina < 480;

  const graf = Plot.plot({
    width: sirina,
    height: usko ? 500 : 430,
    marginLeft: usko ? 66 : 62,
    marginRight: usko ? 16 : 24,
    marginBottom: usko ? 54 : 48,
    style: {
      background: "transparent",
      color: tinta,
      fontFamily: sans,
      fontSize: usko ? "14px" : "12px"
    },
    x: {
      label: "p-vrijednost",
      domain: [0, 1],
      ticks: usko ? 5 : undefined,
      tickFormat: d => broj.format(d)
    },
    y: {label: "Broj simuliranih uzoraka", grid: true},
    fy: {label: null, axis: null},
    marks: [
      Plot.rectY(
        bezUcinka,
        Plot.binX(
          {y: "count"},
          {x: "p", fy: "model", thresholds: 20, fill: svijetla, inset: 0.5}
        )
      ),
      Plot.rectY(
        sUcinkom,
        Plot.binX(
          {y: "count"},
          {x: "p", fy: "model", thresholds: 20, fill: prigusena, inset: 0.5}
        )
      ),
      Plot.ruleX([w10_par.prag], {
        stroke: naglasak,
        strokeWidth: 1.5,
        strokeDasharray: "4,3"
      }),
      Plot.text(
        [
          {
            model: "Nulta hipoteza vrijedi",
            x: 0.025,
            y: najvisiStupac * 1.08,
            oznaka: "Nulta hipoteza vrijedi"
          },
          {
            model: "Učinak postoji",
            x: 0.025,
            y: najvisiStupac * 1.08,
            oznaka: "Učinak postoji"
          }
        ],
        {
          x: "x",
          y: "y",
          fy: "model",
          text: "oznaka",
          textAnchor: "start",
          dy: 10,
          fill: tinta,
          fontWeight: 600
        }
      ),
      Plot.ruleY([0], {stroke: linija})
    ]
  });

  return html`<div>
    ${graf}
    <p class="widget-foot" role="status" aria-live="polite">Prag ${prag} obuhvaća ${postotak.format(stopaBez)} uz nultu hipotezu i ${postotak.format(stopaS)} uz odabrani učinak.</p>
  </div>`;
}
```

:::

::::

::: {.content-visible when-format="pdf"}
```{r}
#| echo: false
#| cache: false
#| label: fig-w10-print
#| fig-cap: "Raspodjele p-vrijednosti pod nultim modelom i uz standardiziranu razliku 0,35."
#| fig-alt: "Gornji histogram ravnomjerno ispunjava raspon p-vrijednosti, a donji se uz stvarnu razliku nakuplja blizu nule."
#| fig-width: 6.6
#| fig-height: 5.2
set.seed(1010)

w10_n <- 60
w10_ponavljanja <- 4000
w10_modeli <- tibble(
  model = rep(c("Nulta hipoteza vrijedi", "Učinak postoji"),
              each = w10_ponavljanja),
  z = c(
    rnorm(w10_ponavljanja),
    rnorm(w10_ponavljanja, 0.35 * sqrt(w10_n / 2))
  )
) |>
  mutate(p = 2 * pnorm(-abs(z)))

ggplot(w10_modeli, aes(p)) +
  geom_histogram(
    bins = 20,
    boundary = 0,
    fill = sivo[[4]],
    colour = NA
  ) +
  geom_vline(
    xintercept = 0.05,
    colour = sivo[[1]],
    linetype = "dashed",
    linewidth = 0.6
  ) +
  facet_wrap(~ model, ncol = 1) +
  scale_x_continuous(
    limits = c(0, 1),
    breaks = seq(0, 1, 0.2),
    labels = function(x) hr_broj(x, 1)
  ) +
  scale_y_continuous(labels = function(x) hr_broj(x, 0)) +
  labs(x = "p-vrijednost", y = "Broj simuliranih uzoraka") +
  theme_knjiga(base_size = 13)
```
:::

**Što isprobati.**

1. Postavite stvarnu razliku na nulu i opišite oblik gornje raspodjele.
2. Podignite stvarnu razliku na 0,35 uz nepromijenjen uzorak.
3. Povećajte uzorak bez promjene razlike i usporedite udio rezultata ispod praga.
4. Spustite prag s 0,05 na 0,01 i pogledajte obje raspodjele.

Prvi korak otkriva svojstvo koje nije intuitivno. Kad učinka nema,
p-vrijednosti su ravnomjerno raspoređene po cijelom rasponu od nule do jedinice,
pa je vrijednost od 0,03 pod nultim modelom jednako vjerojatna kao vrijednost od
0,53. Prag ne odvaja obično od neobičnog nego odsijeca unaprijed određen udio te
ravnomjerne raspodjele, i taj udio je sve što prag jamči.

## Dvije vrste pogreške

Odluka može zakazati u oba smjera, a nijedan se rizik ne može ukloniti. Kad se
odbaci nulta hipoteza koja je istinita, radi se o pogrešci prve vrste.
**Pogreška druge vrste** nastaje kad se ne odbaci nulta hipoteza koja je lažna.

::: {#def-pogreska-prve-vrste}
**Pogreška prve vrste** je odbacivanje nulte hipoteze koja je istinita. Pod
pretpostavkama modela postupak ograničava dugoročni udio takvih odbacivanja
odabranim pragom.
:::

Zamislimo da istraživački tim mora odlučiti hoće li u izvještaju poduprijeti
tvrdnju da se skupine razlikuju. Pogreška prve vrste ostavila bi čitateljima i
opisanim skupinama neutemeljenu usporedbu. Pogreška druge vrste prešutjela bi
razliku koja u populaciji postoji i mogla bi zaustaviti njezino daljnje
istraživanje. Tim bira prag, ali posljedice ne snosi samo tim, pa izvještaj mora
reći kojoj je pogrešci dao veću težinu i zašto.

Ta se tvrdnja može izmjeriti u uvjetima u kojima znamo da vrijedi cijeli nulti
model. Iz poznate populacije svaki put izvučemo `r s10$n` ishoda, a zatim im
nasumično dodijelimo jednako mnogo oznaka A i B. Oznaka nastaje neovisno o
ishodu, pa je puna raspodjela povjerenja pod nultom hipotezom ista u objema
skupinama po konstrukciji, a ne samo približno jednaka po sredini.

Provedemo li permutacijski postupak na osamsto tako nastalih uzoraka, prag od
0,05 prijeđe ih `r hr_broj(s10$stopa_nulta, 1)` %. Konačan broj premještanja i
slučajnost među osamsto ponavljanja znače da izmjereni udio ne mora biti točno
pet posto. Bitno je da se provjerava postupak pod nultim modelom koji doista
zadovoljava njegovu pretpostavku zamjenjivosti.

```{r}
#| label: tbl-stope-odbacivanja
#| tbl-cap: "Udio uzoraka u kojima permutacijski postupak prelazi prag od 0,05, za dva pitanja s poznatim odgovorom. Osamsto uzoraka po pitanju, u svakome tristo premještanja. Izrada autora."

tibble(
  Pitanje = c("Nasumično dodijeljena oznaka", "Razlika po izvoru vijesti"),
  `Stvarna razlika u populaciji` = hr_broj(
    c(s10$istina_nulta, s10$istina_izvor), 2
  ),
  `Udio odbacivanja` = paste0(
    hr_broj(c(s10$stopa_nulta, s10$stopa_izvor), 1), " %"
  )
) |>
  knitr::kable(align = c("l", "r", "r"))
```

Drugi redak tablice nosi drugu vrstu pogreške. Razlika po izvoru vijesti u
populaciji doista postoji i iznosi `r hr_broj(s10$istina_izvor, 2)` boda, a
postupak je pronalazi u `r hr_broj(s10$stopa_izvor, 1)` % uzoraka. U preostalih
`r hr_broj(s10$promasaj, 1)` % istraživač bi zaključio da nema dovoljno dokaza,
i pritom bi se pridržavao svih pravila.

Sljedeća slika postavlja raspodjelu pod nultim modelom i raspodjelu procijenjene
razlike kad učinak postoji na istu os. Taj je geometrijski prikaz potreban da se
vidi kako iste granične crte povezuju rizike dviju pogrešaka.

```{r}
#| label: fig-dvije-pogreske
#| fig-cap: "Geometrija dviju pogrešaka — uvjetna nulta raspodjela iz glavnog uzorka i raspodjela procijenjene razlike kroz uzorke kad učinak postoji. Isprekidane crte prikazuju granične vrijednosti glavnog uzorka, pa plohe ne prikazuju stope iz tablice."
#| fig-alt: "Gornji panel prikazuje raspodjelu razlika oko nule s dvjema graničnim crtama koje odsijecaju uske repove. Donji panel prikazuje raspodjelu oko stvarne razlike, čiji lijevi dio prelazi preko desne granične crte i zalazi u područje neodbacivanja."

s10_pogreske <- bind_rows(
  tibble(model = "Nulta hipoteza vrijedi", razlika = s10_nulte),
  tibble(model = "Razlika postoji", razlika = s10_pod_istinom)
) |>
  mutate(model = factor(
    model,
    levels = c("Nulta hipoteza vrijedi", "Razlika postoji")
  ))

ggplot(s10_pogreske, aes(razlika)) +
  geom_histogram(bins = 45, fill = tok_boja("data-5"),
                 colour = tok_boja("surface"), linewidth = 0.2) +
  geom_vline(xintercept = s10_granice, colour = tok_boja("ink-mute"),
             linetype = "dashed", linewidth = 0.5) +
  facet_wrap(vars(model), ncol = 1, scales = "free_y") +
  scale_x_continuous(labels = function(x) hr_broj(x, 1)) +
  scale_y_continuous(labels = function(x) hr_broj(x, 0)) +
  labs(x = "Razlika sredina", y = "Broj ponavljanja") +
  theme_knjiga(base_size = 12)
```

Slika pokazuje zašto se pomicanjem istih graničnih crta jedna pogreška ne može
smanjiti bez povećanja druge. Crte su određene gornjom raspodjelom, a odsijecaju
i donju. Pomaknemo li ih
prema van kako bismo rjeđe pogriješili na prvi način, veći dio donje raspodjele
ostaje između njih i postupak češće promašuje stvarnu razliku. Veći uzorak ili
preciznije mjerenje pri istom pragu smanjuju pogrešku druge vrste, dok pogreška
prve vrste ostaje ograničena odabranim pragom. Više informacija može omogućiti
i stroži prag uz zadržanu ili veću snagu, ali samo nakon nove odluke o odnosu
dviju pogrešaka.

Plohe na slici objašnjavaju geometriju tog odnosa, a ne predstavljaju izmjerene
stope iz tablice, jer gornja raspodjela uvjetuje na glavni uzorak, dok donja
dolazi iz ponovljenih uzoraka. Stvarna snaga ovisi zajedno o veličini učinka,
varijabilnosti, veličini i dizajnu uzorka, testnoj statistici i pragu odluke.
Kako se te sastavnice planiraju unaprijed, tema je sljedećeg poglavlja.

### Referentna oznaka nije isto što i istina

Simulacija ima povlasticu koju stvarno istraživanje obično nema. Odgovor je
poznat jer smo sami zadali postupak koji stvara podatke. Izvan simulacije
procijenjena stopa pogreške često se računa usporedbom odluke s
**referentnom oznakom**, primjerice ručno dodijeljenom kategorijom. Ta oznaka
nije automatski nepogrešiva. Može ovisiti o mjerenju, uputi osobi koja označava
ili pravilu prema kojem je sporni slučaj razvrstan.

Neslaganje s referentnim oznakama zato može sadržavati i pogreške postupka koji
se ispituje i pogreške same reference. Pošten izvještaj kaže prema kojoj je
referenci stopa procijenjena, kako su oznake nastale i jesu li neslaganja
ponovno pregledana. To kratko ograničenje postat će važno u poglavlju o
algoritmima, gdje velik broj precizno izračunanih pogrešaka ne može neprovjerenu
referencu pretvoriti u istinu.

## Prag je konvencija, a ne mjera

**Prag značajnosti** od 0,05 pojavljuje se u ovom poglavlju kao zadana
vrijednost, a postupak ga ničim ne zahtijeva. Widget dopušta da se pomakne na
0,01 ili na 0,10 i ništa se u računu ne buni, jer prag samo određuje koliki
udio nultog modela pristajemo odsjeći. Odabir je stvar dogovora struke i
posljedica koje pogreška nosi, pa u području u kojem je lažni nalaz skup ima
smisla biti stroži nego u području u kojem je propušten nalaz skuplji.

Iz toga slijedi da razlika između rezultata tik ispod praga i onoga tik iznad
nije razlika u dokazu. Vrijednosti 0,048 i 0,052 gotovo su isti broj, a
izvještaj koji jednu naziva nalazom, a drugu odsutnošću nalaza uvodi razliku
koje u podacima nema. Upravo to je razlog zbog kojeg izjava Američkog
statističkog udruženja traži da znanstveni zaključak ne ovisi samo o tome
prelazi li p-vrijednost određeni prag [@wasserstein2016].

U šest je načela izjava vezala p-vrijednost uz neusklađenost podataka s točno
određenim modelom. Odvojila ju je od vjerojatnosti hipoteze, tvrdnje da je nalaz
„nastao slučajno” te veličine ili važnosti učinka. Valjano zaključivanje
povezala je s potpunim izvještavanjem, transparentnošću i drugim znanstvenim
dokazima, a ne s jednim izdvojenim brojem [@wasserstein2016].

Razlog za takvu izjavu nije bila nova računska pogreška. Problem je bio običaj
da se prag pretvori u prekidač. Ispod njega rezultat dobiva oznaku
„statistički značajan”, iznad njega gotovo nestaje iz zaključka. Time se gube i
veličina procjene, i njezina neizvjesnost, i cijena pogrešne odluke. Upravo je
tim trima pitanjima ovaj dio knjige započeo.

Izjava nije ukinula p-vrijednost niti je jedan postupak zamijenila drugim.
Promijenila je pravilo njezina čitanja. P-vrijednost može biti dio argumenta,
ali ne smije sama donositi znanstveni zaključak. Za izvještaj u ovom poglavlju
to znači da procjena i interval stoje prvi, pretpostavke su izgovorene, sama
p-vrijednost nije pretvorena u binarnu etiketu, a posljedice obiju pogrešaka
ostaju vidljive.

Drugi se razlog može izravno izmjeriti. Ponovili smo pitanje o izvoru vijesti
na osamsto uzoraka iz iste populacije, u kojoj
razlika stvarno postoji i uvijek je jednaka. U polovici uzoraka p-vrijednost je
bila ispod `r hr_broj(s10$ples_sredina, 3)`, u četvrtini iznad
`r hr_broj(s10$ples_cetvrtina, 3)`, a u desetini iznad
`r hr_broj(s10$ples_gornji, 3)`. Ista populacija, isti postupak i ista veličina
uzorka daju p-vrijednosti raspoređene preko dva reda veličine, pa je u
`r hr_broj(s10$udio_iznad_deset, 1)` % uzoraka rezultat prešao i granicu od 0,10.

P-vrijednost je dakle i sama statistika koja se mijenja od uzorka do uzorka. U
ovoj se simulaciji, pri istoj populaciji, postupku i veličini uzorka, protegnula
preko dva reda veličine. Navođenje triju decimala ne uklanja tu uzorkovnu
promjenjivost. Procjena i njezin interval stoje prvi zato što odgovaraju na
glavno pitanje o veličini razlike i njezinoj neizvjesnosti, a ne zato što su
imuni na promjenu uzorka.

## Što p-vrijednost nije

Vratimo se kalibracijskom uzorku s nasumično dodijeljenim oznakama. Razlika
iznosi `r hr_broj(s10$razlika_nulta, 2)` boda uz interval od
`r hr_broj(s10$donja_nulta, 2)` do `r hr_broj(s10$gornja_nulta, 2)`, a
p-vrijednost je `r hr_broj(s10$p_nulta, 2)`. Oznaka je nastala neovisno o
ishodu, pa ovdje znamo da nulti model vrijedi.

Izvještaj koji bi iz toga zaključio da razlike nema rekao bi ipak previše.
Interval i dalje dopušta razlike u oba smjera koje bi mogle biti sadržajno
važne u drugom istraživačkom pitanju. Velika p-vrijednost znači da podaci nisu
neusklađeni s nultim modelom, a ne da su s njime posebno usklađeni.

Najčešća pogreška ide u suprotnom smjeru i tiče se malih p-vrijednosti. Za naše
pitanje o izvoru vjerojatnost od `r hr_broj(s10$p, 3)` odnosi se na podatke pod
pretpostavljenim modelom, a ne na model pod opaženim podacima. To su dvije
različite uvjetne vjerojatnosti, upravo one koje je poglavlje o vjerojatnosti
razdvojilo, i njihova zamjena mijenja tvrdnju iz temelja.

Iz iste zamjene slijede još dvije rečenice koje treba prepoznati. P-vrijednost
nije vjerojatnost da je nalaz „slučajan”. Račun je uvjetovan određenim nultim
modelom i ne pripisuje opaženom rezultatu jedan uzrok. P-vrijednost nije ni
mjera veličine učinka, jer ovisi o uzorku jednako koliko i o razlici, pa dovoljno
velik uzorak proizvodi male vrijednosti i za razlike koje nikoga ne zanimaju.

## Drugo pitanje i drugi račun

Istraživače često zanima koliko je nakon podataka vjerojatna određena veličina
učinka. Postupak iz ovog poglavlja na to pitanje ne odgovara i nije za njega ni
napravljen. Njegovo je legitimno pitanje kako bi se unaprijed određen postupak
ponašao kroz ponavljanja kad vrijedi precizan nulti model. Takav model može biti
sadržajno važan kad upravo odsutnost razlike ili određena referentna vrijednost
ima značenje za odluku.

Bayesovski pristup raspodjelu uvjerenja prije podataka povezuje s modelom koji
opisuje koliko su podaci vjerojatni pri različitim vrijednostima učinka. Rezultat
je nova raspodjela vjerojatnosti nad mogućim učincima. Iz nje se može očitati
vjerojatnost da je učinak veći od nule ili od sadržajno važne granice, što je
drukčije pitanje od dugoročnog ponašanja testa.

Oba pristupa ovise o pretpostavkama koje treba izgovoriti. Bayesovski zaključak
može se promijeniti s početnom raspodjelom i s modelom podataka, pa osjetljivost
na oba izbora pripada izvještaju. Frekvencijski zaključak ovisi o modelu
uzorkovanja ili dodjele, testnoj statistici i unaprijed zadanom postupku. Razlika
među pristupima nije u tome ima li pretpostavki, nego koja pitanja postavljaju i
kako provjeravaju posljedice svojih izbora.

Knjiga ostaje na frekvencijskom putu kao kurikularnom izboru koji povezuje
postupke u sljedećim poglavljima. Bayesovski račun ovdje ostaje pogled kroz
prozor, a procjena veličine učinka i njezina neizvjesnost i dalje vode izvještaj
u oba jezika. Na razliku između tih dvaju pitanja vratit ćemo se uz regresiju, u
kratkom pogledu prema Bayesu.

::: {.callout-divljina}
**Popis od dvadeset pet.** Sedmorica statističara objavila su u recenziranom
časopisu popis od dvadeset pet pogrešnih tumačenja p-vrijednosti, intervala
pouzdanosti i snage, uz obrazloženje svakoga [@greenland2016]. Autori u istom
radu tvrde da pogrešna tumačenja tih pojmova ostaju raširena unatoč desetljećima
upozorenja i da ne postoji tumačenje koje bi istovremeno bilo jednostavno,
intuitivno, ispravno i otporno na pogrešku.

Iz postojanja takvog popisa slijedi zaključak koji nije o nemaru. Pogreške se
ponavljaju jer postupak odgovara na jedno pitanje, a čitatelju treba drugo, pa
prijevod između njih mora obaviti netko drugi i najčešće ga nitko ne obavi. Isti
rad upozorava i na to da mala p-vrijednost može nastati i kad je nulti model
točan, ako je analiza birana prema rezultatima koje daje, čime pomiče krivnju s
pojedinačnog čitanja na cijeli postupak istraživanja. Popis dakle ne služi da
bi se provjerila tuđa rečenica, nego da bi se prepoznalo koje pitanje analiza
uopće može zatvoriti.
:::

::: {.callout-model}
Asistent može provesti test i ispisati p-vrijednost, a pritom preskočiti ono što
računu prethodi ako to upit ne zahtijeva. Prije poziva treba mu reći koja je
jedinica opažanja i što nulti model tvrdi, jer iz tablice ne može zaključiti
smiju li se oznake premještati slobodno. Provjeravamo tri stvari u odgovoru.
Prva je redoslijed, jer procjena i interval moraju stajati ispred testa. Druga
je rečenica kojom tumači p-vrijednost, koja može pogrešno postati vjerojatnost
hipoteze. Treća je zaključak iz velike p-vrijednosti, koji se ne smije pretvoriti
u tvrdnju da razlike nema.

> Imenuj nulti model i jedinicu premještanja, izgradi nultu raspodjelu
> simulacijom i usporedi je s opaženom statistikom. Izvijesti procjenu s
> intervalom prije p-vrijednosti i napiši što bi rezultat značio da je stvarna
> razlika upola manja.
:::

::: {#ex-10-callout-greska-01 .callout-greska}
Na pitanje razlikuju li se čitatelji tiska i portala po povjerenju u medije
asistent je napisao ovu analizu.

```r
razlika <- mean(tisak) - mean(portal)

B <- 4000
nulte <- replicate(B, {
  promijesano <- sample(skupina)
  mean(ishod[promijesano == "tisak"]) - mean(ishod[promijesano == "portal"])
})

b <- sum(abs(nulte) >= abs(razlika))
(b + 1) / (B + 1)
```

Uz ispis je dodao obrazloženje. Osobe su zasebne jedinice opažanja, a nulti
model pretpostavlja jednaku punu raspodjelu povjerenja u objema skupinama, zbog
čega se oznake smatraju zamjenjivima. Oznake su promatračke, pa rezultat ne
podupire uzročnu tvrdnju. Premještene su četiri tisuće puta, a korigirana
p-vrijednost iznosi `r hr_broj(s10$p, 3)`. Budući da je ispod praga, zaključuje
da vjerojatnost da između dviju skupina nema razlike iznosi
`r hr_broj(s10$p * 100, 1)` %.

:::

## Razrađeni primjer

Cijeli se postupak može ispisati u nekoliko redaka, i vrijedi ga jednom vidjeti
u cjelini. Analiza najprije računa opaženu razliku, zatim gradi nultu raspodjelu
premještanjem oznaka, i na kraju prebrojava koliko je premještanja dalo barem
toliko veliko odstupanje.

```{r}
#| echo: true

razlika <- mean(s10_ishod[s10_skupina == "tisak"]) -
  mean(s10_ishod[s10_skupina == "portal"])

B <- 4000
nulte <- replicate(B, {
  promijesano <- sample(s10_skupina)
  mean(s10_ishod[promijesano == "tisak"]) -
    mean(s10_ishod[promijesano == "portal"])
})

b <- sum(abs(nulte) >= abs(razlika))
razlika
(b + 1) / (B + 1)
```

Funkcija `sample` bez dodatnih argumenata vraća isti niz oznaka u nasumičnom
poretku, a `replicate` ponavlja izraz zadani broj puta i skuplja rezultate. Cijeli
nulti model stane u te dvije funkcije i ne zadaje parametarski oblik raspodjele.
Njegova valjanost ipak počiva na neovisnim jedinicama i zamjenjivosti oznaka pod
nultim modelom pune raspodjele. Brojanje u oba repa čini postupak obostranim, a
dodavanje jedinice u brojnik i nazivnik ispravlja procjenu za konačan nasumični
skup premještanja.

Izvještaj koji iz ovoga slijedi ima tri rečenice i njihov je redoslijed obvezan.
Čitatelji tiska imaju u prosjeku `r hr_broj(s10$razlika, 2)` boda više povjerenja
od čitatelja portala, uz interval od `r hr_broj(s10$donja, 2)` do
`r hr_broj(s10$gornja, 2)`. Razliku ovoliku ili veću nulti model proizvodi u
`r hr_broj(s10$p * 100, 1)` % simuliranih rasporeda opaženih oznaka. Podaci su
promatrački i ljudi svoj izvor biraju sami, pa razlika opisuje dvije skupine, a
ne učinak čitanja tiska.

Posljednja rečenica nije opreznost nego točnost. Test je odgovorio na pitanje o
usklađenosti podataka s jednim modelom i ništa više od toga nije ni mogao. Ono
što razlika znači, koliko je velika i vrijedi li na nju reagirati, ostaje
otvoreno i vodi u sljedeće poglavlje.

## Sažetak {.sazetak}

Testiranje uspoređuje opaženi rezultat s onim što proizvodi precizno opisan
svijet bez učinka, a nulta raspodjela za tu usporedbu gradi se premještanjem
oznaka umjesto formulom. P-vrijednost je udio takvih rezultata barem toliko
neusklađenih s nultim modelom kao opaženi, i ne kaže ni kolika je vjerojatnost
hipoteze ni koliko je učinak važan. Dvije vrste pogreške povezane su tako da
pomicanje praga jednu smanjuje, a drugu povećava, dok više informacija pri istom
pragu smanjuje pogrešku druge vrste. Kalibracijska simulacija s nasumično
dodijeljenim oznakama provjerila je prag pod istinitim nultim modelom pune
raspodjele, dok je postupak stvarnu razliku od
`r hr_broj(s10$istina_izvor, 2)` boda propustio u
`r hr_broj(s10$promasaj, 1)` % uzoraka. Sljedeće poglavlje stavlja veličinu
učinka i snagu ispred rituala značajnosti.

## Pojmovi {.pojmovi}

nulta hipoteza (*null hypothesis*), testna statistika (*test statistic*),
p-vrijednost (*p-value*), pogreška prve vrste (*Type I error*), pogreška druge
vrste (*Type II error*), prag značajnosti (*significance threshold*),
permutacijski test (*permutation test*), referentna oznaka (*reference label*)

## Zadaci

### Konceptualni {#ex-10-konceptualni-01 .zadaci-razina}

Objasnite u jednom odlomku zašto p-vrijednost nije vjerojatnost nulte hipoteze,
tako da napišete dvije rečenice koje se razlikuju samo po tome što je uvjet, a
što zaključak. Imenujte podatak koji bi bio potreban da se od prve dođe do
druge.

### Računski {#ex-10-racunski-01 .zadaci-razina}

Nulta raspodjela iz ovog poglavlja ima sredinu nula i standardnu devijaciju
`r hr_broj(s10$sd_nulte, 2)` boda. Primijenite pravilo područja iz poglavlja 7
i procijenite granice koje su dvije standardne devijacije udaljene od nule.
Prije računa imenujte testnu statistiku i postupak kojim je nulta raspodjela
izgrađena, pa procjenu usporedite s graničnom vrijednošću
`r hr_broj(s10$granica, 2)`. Zatim
pretpostavite da je isti uzorak prikupljen dobrovoljnom poveznicom na jednom
portalu. Pozivajući se na razliku između slučajnosti uzorkovanja i selekcije iz
poglavlja 8, odredite koju tvrdnju o populaciji ni mala p-vrijednost ne bi
mogla opravdati. Na kraju u HTML widgetu postavite stvarnu razliku na nulu i
zabilježite približan udio uzoraka ispod praga. U tiskanom ili dokumentnom
izdanju očitajte odgovarajući udio iz prvoga retka tablice stopa odbacivanja.


### Kritički {#ex-10-kriticki-01 .zadaci-razina}

Prosudite zašto je jednom strukovnom udruženju trebalo objaviti izjavu o
pojedinačnom statističkom postupku, a skupini statističara popis od dvadeset pet
pogrešnih tumačenja [@wasserstein2016; @greenland2016]. Predajte kratku
uredničku bilješku i navedite jedno pravilo izvještavanja koje bi uklonilo
najviše pogrešaka odjednom. Dodajte tko u glavnom primjeru snosi posljedice
svake vrste pogreške i zašto procijenjena stopa pogreške prema referentnim
oznakama ne dokazuje da su te oznake nepogrešive.

### Revizija modela {#ex-10-revizija-modela-01 .zadaci-razina}

Ocijenite analizu iz okvira o pogrešci. Imenujte korake koji su provedeni
ispravno, redak koda iz kojeg izlazi izvještajna brojka, rečenicu koja iz nje ne
slijedi i njezinu ispravljenu inačicu.
