---
title: "Veličina učinka i snaga"
subtitle: "Koliki je učinak i koliko ga pouzdano vidimo"
---

<!-- =====================================================================
  STATUS:  cjelovit nacrt — prijenos tjedna 9, druga polovica, runda 5
  IZVOR:   tjedan 9, odjeljci 10, 11 i 13, prošireno
  OPSEG:   ~4000 riječi
  WIDGET:  w11 · Istraživač snage
  FAZA:    3 (plan proizvodnje, notes/struktura-knjige.md)

  SADRŽAJ (iz plana):
  Cohenov d, praktična nasuprot statističkoj značajnosti, snaga i njezine odrednice, zašto podsnažene studije zavaravaju u oba smjera, planiranje studije unatrag od učinka do kojega nam je stalo.

  PODRIJETLO (runda 5, notes/plan-prijenosa.md):
  1. Poglavlje nastavlja usporedbu iz poglavlja o logici testiranja, na istoj
     simuliranoj populaciji iz R/podaci-nastavni.R. Ta razlika u populaciji
     iznosi 0,74 boda i poznata je, pa se pretjerivanje procjena može izmjeriti
     umjesto opisati.
  2. VLASNIŠTVO POJMA. Definicija standardizirane razlike do runde 4 stajala je
     u poglavlju o dvjema grupama, koje dolazi kasnije. Plan taj pojam dodjeljuje
     ovom poglavlju, pa je definicijski div premješten ovamo, a poglavlje o
     dvjema grupama sada se na njega poziva. Zapisano u concept-ledger.json.
  3. IZOSTAVLJENA tablica malog, srednjeg i velikog učinka kao ljestvica za
     očitavanje. Orijentacijske vrijednosti navode se jednom, uz napomenu kako
     ih je i sam izvor ponudio [@cohen1988].
  4. IZOSTAVLJENO višestruko testiranje i APA predlošci izvještavanja iz istog
     predavanja. Prvo pripada poglavlju o više grupa i poglavlju o krizi.
  5. Krivulja snage izmjerena je permutacijskim postupkom iz prethodnog
     poglavlja. Neovisna simulacija ne mora dati posve isti udio pri tristo
     jedinica, iako procjenjuje istu snagu pod istim mehanizmom podataka.
  6. A/B primjer s golemim uzorkom prenesen je iz predavanja, ali s
     konstruiranim podacima označenima kao takvi, budući da izvorni skup knjizi
     nije dostupan.

  Kostur poglavlja i pravila pisanja: CLAUDE.md i STYLE.md.
  Kostur se ne mijenja bez zapisa u STYLE.md.
===================================================================== -->

```{r}
#| include: false
#| cache: false
source("R/setup.R")
```

```{r}
#| include: false
#| label: s11-vrijednosti

# Svaka brojka u prozi ovog poglavlja dolazi odavde. Populacija je simulirana i
# dolazi iz R/podaci-nastavni.R, pa je stvarna razlika poznata i procjene se
# mogu usporediti s njom.
s11_pod <- populacija_medija |>
  filter(izvor_vijesti %in% c("portal", "tisak")) |>
  mutate(izvor = droplevels(izvor_vijesti))

s11_agregat <- read.csv(
  "data/populacija-medija-agregat.csv",
  check.names = FALSE,
  colClasses = "character",
  fileEncoding = "UTF-8"
)
s11_agregat_preset <- s11_agregat |>
  filter(izvor_vijesti %in% c("portal", "tisak")) |>
  transmute(
    Skupina = izvor_vijesti,
    Broj = broj,
    `Zbroj povjerenja` = zbroj_povjerenja,
    `Prosjek povjerenja` = prosjek_povjerenja
  )

s11_skupine <- split(s11_pod$povjerenje_medijima, s11_pod$izvor)
s11_n1 <- length(s11_skupine[["portal"]])
s11_n2 <- length(s11_skupine[["tisak"]])
s11_zdruzena <- sqrt(
  ((s11_n1 - 1) * var(s11_skupine[["portal"]]) +
     (s11_n2 - 1) * var(s11_skupine[["tisak"]])) / (s11_n1 + s11_n2 - 2)
)
s11_razlika <- mean(s11_skupine[["tisak"]]) - mean(s11_skupine[["portal"]])
s11_d <- s11_razlika / s11_zdruzena

s11_oznake <- as.character(s11_pod$izvor)
s11_ishodi <- s11_pod$povjerenje_medijima
s11_N <- nrow(s11_pod)

# Jedna studija zadane veličine. Vraća procjenu razlike i korigiranu
# permutacijsku p-vrijednost za konačan nasumični skup premještanja.
s11_studija <- function(velicina, permutacija = 200) {
  odabir <- sample(s11_N, velicina)
  oznaka <- s11_oznake[odabir]
  ishod <- s11_ishodi[odabir]
  if (length(unique(oznaka)) < 2) return(c(NA_real_, NA_real_))
  razlika <- mean(ishod[oznaka == "tisak"]) - mean(ishod[oznaka == "portal"])
  nulte <- replicate(permutacija, {
    promijesano <- sample(oznaka)
    mean(ishod[promijesano == "tisak"]) - mean(ishod[promijesano == "portal"])
  })
  b <- sum(abs(nulte) >= abs(razlika))
  c(razlika, (b + 1) / (permutacija + 1))
}

set.seed(1111)
s11_krivulja <- tibble(n = c(60, 100, 200, 300, 500, 800)) |>
  rowwise() |>
  mutate(
    snaga = {
      rezultati <- t(replicate(300, s11_studija(n)))
      mean(rezultati[, 2] < 0.05, na.rm = TRUE) * 100
    }
  ) |>
  ungroup()

# Male studije, i ono što od njih preživi prag.
set.seed(1112)
s11_male <- t(replicate(3000, s11_studija(60)))
s11_male <- s11_male[!is.na(s11_male[, 2]), , drop = FALSE]
s11_znacajne <- s11_male[s11_male[, 2] < 0.05, , drop = FALSE]

set.seed(1113)
s11_velike <- t(replicate(1000, s11_studija(500)))
s11_velike <- s11_velike[!is.na(s11_velike[, 2]), , drop = FALSE]
s11_znacajne_velike <- s11_velike[s11_velike[, 2] < 0.05, , drop = FALSE]

# Stroga nadmoć, izjednačenja i mjera uz nasumično razrješavanje izjednačenja.
s11_portal_udjeli <- prop.table(table(factor(s11_skupine[["portal"]], levels = 1:10)))
s11_tisak_udjeli <- prop.table(table(factor(s11_skupine[["tisak"]], levels = 1:10)))
s11_parovi <- outer(s11_tisak_udjeli, s11_portal_udjeli)
s11_nadmoc_stroga <- sum(s11_parovi[row(s11_parovi) > col(s11_parovi)])
s11_izjednaceno <- sum(diag(s11_parovi))
s11_nadmoc <- s11_nadmoc_stroga + 0.5 * s11_izjednaceno

# Širina intervala pri različitim uzorcima, uz raspršenost iz ove populacije.
s11_sirine <- tibble(n = c(100, 200, 300, 500, 800)) |>
  mutate(sirina = 2 * 1.96 * sqrt(2 * s11_zdruzena^2 / n))

# Konstruirani A/B test. Nije nalaz ni o kojoj stvarnoj kampanji.
set.seed(1114)
s11_ab_n <- 500000
s11_ab_a <- rbinom(1, s11_ab_n, 0.0200) / s11_ab_n
s11_ab_b <- rbinom(1, s11_ab_n, 0.0205) / s11_ab_n
s11_ab_se <- sqrt(
  s11_ab_a * (1 - s11_ab_a) / s11_ab_n + s11_ab_b * (1 - s11_ab_b) / s11_ab_n
)
s11_ab_z <- (s11_ab_b - s11_ab_a) / s11_ab_se

s11_ciljni_d <- 0.5 / 1.9
s11_ciljni_n <- ceiling(power.t.test(
  delta = 0.5, sd = 1.9, sig.level = 0.05, power = 0.80, type = "two.sample"
)$n)

s11 <- list(
  razlika = s11_razlika,
  zdruzena = s11_zdruzena,
  d = s11_d,
  nadmoc_stroga = s11_nadmoc_stroga * 100,
  izjednaceno = s11_izjednaceno * 100,
  nadmoc = s11_nadmoc * 100,
  sirina_100 = s11_sirine$sirina[s11_sirine$n == 100],
  sirina_300 = s11_sirine$sirina[s11_sirine$n == 300],
  sirina_800 = s11_sirine$sirina[s11_sirine$n == 800],
  snaga_60 = s11_krivulja$snaga[s11_krivulja$n == 60],
  snaga_300 = s11_krivulja$snaga[s11_krivulja$n == 300],
  snaga_800 = s11_krivulja$snaga[s11_krivulja$n == 800],
  prosjek_svih = mean(s11_male[, 1]),
  prosjek_znacajnih = mean(s11_znacajne[, 1]),
  faktor = mean(s11_znacajne[, 1]) / s11_razlika,
  najmanja_znacajna = min(abs(s11_znacajne[, 1])),
  krivi_predznak = mean(s11_znacajne[, 1] < 0) * 100,
  faktor_veliki = mean(s11_znacajne_velike[, 1]) / s11_razlika,
  ab_a = s11_ab_a * 100,
  ab_b = s11_ab_b * 100,
  ab_razlika = (s11_ab_b - s11_ab_a) * 100,
  ab_donja = (s11_ab_b - s11_ab_a - 1.96 * s11_ab_se) * 100,
  ab_gornja = (s11_ab_b - s11_ab_a + 1.96 * s11_ab_se) * 100,
  ab_p = 2 * pnorm(-abs(s11_ab_z)),
  ab_n = s11_ab_n,
  ciljni_d = s11_ciljni_d,
  ciljni_n = s11_ciljni_n
)
```

::: {.chapter-meta}
| Vrijeme čitanja | Widget | Podaci | Preduvjet |
|---|---|---|---|
| 22 min | Istraživač snage | simulirana populacija | pogl. 9, 10 |
:::

::: {.callout-vinjeta}
Cohen je 1994. objavio kritiku prakse u kojoj je statistička značajnost
zamijenila razmišljanje o veličini i važnosti učinka, pod naslovom koji je
podsjećao da neke tvrdnje ne trebaju test [@cohen1994]. Nije prigovarao računu.
Prigovarao je tome što je jedan broj preuzeo posao prosudbe.

Prigovor je imao vrlo konkretan oblik. Recenzent koji pročita da je razlika
značajna ne doznaje je li riječ o pomaku koji bi promijenio nečiju odluku ili o
razlici koju je otkrio samo dovoljno velik uzorak. Autor mu tu informaciju nije
uskratio namjerno, nego zato što obrazac izvještavanja nije tražio da je napiše.

Koliko podataka trebamo da bismo pouzdano uočili učinak koji je vrijedan
uočavanja?
:::

## Razlika koja nešto znači

Poglavlje nastavlja usporedbu iz prethodnog. Isti simulirani stanovnici, isto
pitanje o povjerenju u medije među čitateljima tiska i portala, ali sada s
punom populacijom umjesto uzorka, jer nas zanima što je istina, a ne kako je
pogađamo.

Razlika iznosi `r hr_broj(s11$razlika, 2)` boda na ljestvici od jedan do deset.
Ta brojka je najvažniji rezultat cijele usporedbe i mora stajati u izvornim
jedinicama, jer se samo tako o njoj može odlučivati. Uredništvo koje razmišlja o
preraspodjeli sadržaja treba znati govori li se o tri četvrtine boda ili o tri
boda.

Sama razlika ipak ne kaže koliko je velika u odnosu na to kako su ljudi
raspoređeni. Bod razlike znači jedno kad su svi odgovori zbijeni oko sredine, a
nešto posve drugo kad se protežu preko cijele ljestvice. Standardizirana mjera
tu usporedbu ugrađuje u sam broj.

::: {#def-standardizirana-razlika}
**Standardizirana razlika** je razlika dviju sredina podijeljena združenom
standardnom devijacijom skupina, pa se izražava u standardnim devijacijama
umjesto u izvornim jedinicama.

$$d = \frac{\bar{x}_2 - \bar{x}_1}{s_{\text{zdr}}}$$

Oznaka $s_{\text{zdr}}$ stoji za združenu standardnu devijaciju, dakle za
zajedničku mjeru raspršenosti unutar obiju skupina.
:::

Povjerenje se u ovoj populaciji raspršuje sa združenom standardnom devijacijom
od `r hr_broj(s11$zdruzena, 2)` boda, pa razlika od `r hr_broj(s11$razlika, 2)`
boda daje standardiziranu razliku od `r hr_broj(s11$d, 2)`. Dvije skupine dakle
dijeli nešto više od trećine standardne devijacije, što znači da se njihove
raspodjele u najvećem dijelu preklapaju i da po jednom ispitaniku ne bi bilo
moguće pogoditi odakle se informira.

Standardna devijacija kao mjerna jedinica ipak ostaje apstraktna, pa isti učinak
vrijedi izraziti i na način koji se može zamisliti. Izvučemo li nasumce jednog
čitatelja tiska i jednog čitatelja portala, prvi ima strogo više povjerenja u
`r hr_broj(s11$nadmoc_stroga, 1)` % parova, dok je
`r hr_broj(s11$izjednaceno, 1)` % parova izjednačeno. Ako se izjednačenja
nasumično razriješe, prilagođena vjerojatnost nadmoći iznosi
`r hr_broj(s11$nadmoc, 1)` %. Kad razlike u raspodjelama ne bi bilo, ta bi mjera
iznosila pedeset posto. Rečenica tog oblika prolazi kroz uredničku raspravu bolje
od bilo koje standardizirane mjere, jer nitko ne mora znati što je standardna
devijacija da bi razumio ishod.

Orijentacijske vrijednosti za takve mjere postoje i najčešće se navode prema
Cohenu, koji ih je ponudio kao pomoć u odsutnosti boljeg oslonca, a ne kao
ljestvicu za očitavanje [@cohen1988]. Što je učinak ove veličine sadržajno,
odlučuje usporedba s drugim učincima u istom području i cijena postupanja, a ne
tablica pragova. Standardizacija služi tome da se ta usporedba uopće može
napraviti, jer razlike izmjerene u minutama, bodovima i postocima inače nemaju
zajednički jezik.

## Kad je značajno, a nije važno

Test odgovara na pitanje je li s podacima uskladiva i nula. To pitanje s
veličinom učinka ima manje veze nego što se pretpostavlja, i najlakše se to vidi
kad je uzorak vrlo velik.

Zamislimo portal koji uspoređuje dvije naslovnice. Prva ima stvarnu stopu klika
od 2,00 %, druga od 2,05 %, a svaka je prikazana pola milijuna puta. Podaci
ispod su konstruirani za ovu svrhu i nisu nalaz ni o kojoj stvarnoj kampanji.

U simuliranom pokusu prva je naslovnica postigla `r hr_broj(s11$ab_a, 3)` %, a
druga `r hr_broj(s11$ab_b, 3)` %. Razlika iznosi
`r hr_broj(s11$ab_razlika, 3)` postotnog boda uz interval od
`r hr_broj(s11$ab_donja, 3)` do `r hr_broj(s11$ab_gornja, 3)`, a p-vrijednost
je `r formatC(s11$ab_p, format = "f", digits = 5, decimal.mark = ",")`. Po
svakom kriteriju iz prethodnog poglavlja rezultat je jasan, jer nulti model
ovakvu razliku gotovo nikada ne proizvodi.

Prevedeno natrag u odluku, dobitak je jedan dodatni klik na otprilike tisuću
prikaza. Isplati li se zbog toga mijenjati naslovnicu, ovisi o trošku promjene i
o tome što jedan klik vrijedi, a ni jedno ni drugo nije u podacima. Statistička
značajnost ovdje govori samo to da je uzorak bio dovoljno velik da razliku ove
veličine odvoji od nule.

Ista logika radi i u suprotnom smjeru. Razlika koja bi promijenila uredničku
odluku može ostati neznačajna ako je uzorak malen, i tada izostanak značajnosti
ne govori o svijetu nego o količini prikupljenih podataka. Zbog toga se
značajnost i važnost izvještavaju odvojeno, i zbog toga procjena s intervalom
uvijek stoji ispred testa.

## Snaga kao svojstvo plana

Vjerojatnost da postupak pronađe učinak koji postoji nije svojstvo dobivenoga
rezultata. Pripada cijelom planu, koji povezuje postupak, veličinu učinka,
uzorak, raspršenost i prag prije nego što su podaci prikupljeni.

::: {#def-statisticka-snaga}
**Statistička snaga** je vjerojatnost da postupak odbaci nultu hipotezu kad je
ona lažna, dakle udio ponavljanja u kojima bi učinak zadane veličine bio
otkriven.
:::

Prethodno je poglavlje na ovoj populaciji izmjerilo da postupak stvarnu razliku
pronalazi u otprilike četiri od pet uzoraka od tristo osoba. Ta brojka upravo je
snaga, i sada je vrijedi izmjeriti na više veličina uzorka.

Mjerenje zadržava permutacijski postupak iz prethodnog poglavlja i njegove
granice. Nulti model tvrdi da je cijela raspodjela povjerenja jednaka u objema
skupinama, tako da su oznake izvora zamjenjive u odnosu na ishod. Obostrana
testna statistika jest apsolutna sirova razlika sredina. Osobe se tretiraju kao
zasebne jedinice bez zajedničke ovisnosti, dok simulacija bez ponavljanja izvlači
uzorke iz jedne konačne simulirane populacije u kojoj razlika po izvoru postoji.
Svaka točka krivulje obuhvaća tristo zamišljenih studija. U svakoj se
p-vrijednost procjenjuje iz dvjesto nasumičnih premještanja uz korekciju
$(b + 1)/(B + 1)$. Pritom $B$ predstavlja broj premještanja, a $b$ broj rezultata
barem toliko ekstremnih kao opaženi. Krivulja zato procjenjuje snagu samo za taj
mehanizam podataka i taj postupak, a ne opće svojstvo uzorka određene veličine.

```{r}
#| label: tbl-krivulja-snage
#| tbl-cap: "Udio uzoraka u kojima permutacijski postupak prelazi prag od 0,05 pri stvarnoj razlici od 0,74 boda. Tristo simuliranih studija po retku. Izrada autora."

s11_krivulja |>
  transmute(
    `Jedinica u uzorku` = hr_broj(n, 0),
    `Snaga` = paste0(hr_broj(snaga, 1), " %")
  ) |>
  knitr::kable(align = c("r", "r"))
```

Rast nije ravnomjeran i to je najvažnije u tablici. Podizanje uzorka sa
šezdeset na tristo osoba snagu diže s `r hr_broj(s11$snaga_60, 1)` % na
`r hr_broj(s11$snaga_300, 1)` %, a svako daljnje ulaganje kupuje sve manje, jer
je udio ograničen odozgo. Pri šezdeset osoba ovaj bi postupak stvarnu razliku
propustio u približno tri od četiri zamišljene studije.

Četiri stvari određuju gdje se na toj krivulji nalazimo. Veći stvarni učinak
lakše se otkriva, veći uzorak daje precizniju procjenu, manja raspršenost ishoda
čisti signal, a blaži prag propušta više rezultata. Plan izravno određuje uzorak
i prag, dok dizajn i kvaliteta mjerenja mogu utjecati na raspršenost. Stvarni
učinak nije upravljačka postavka, nego veličina za koju se snaga mora zasebno
procijeniti.

Uobičajeno polazište od 80 % nije univerzalno pravilo [@cohen1988]. Ako
propuštena razlika nosi ozbiljnu posljedicu, osamdeset posto može biti premalo,
a ako je istraživanje prvo u nizu i služi kao provjera izvedivosti, može biti
više nego što je potrebno.

## Podsnažene studije pretjeruju

Uobičajena pouka o slaboj snazi glasi da se stvarni učinci propuštaju. To je
točno, ali nije cijela posljedica. Slaba snaga mijenja i skup procjena koje
prežive prag, a na poznatoj populaciji taj se selekcijski učinak može izmjeriti.

Ponovili smo isto pitanje na tri tisuće studija sa šezdeset osoba. Prosjek svih
procjena iznosi `r hr_broj(s11$prosjek_svih, 2)` boda i praktički se poklapa sa
stvarnom razlikom od `r hr_broj(s11$razlika, 2)`, pa postupak prije primjene
praga nije pristran u ovoj simulaciji.

```{r}
#| label: fig-pretjerivanje
#| fig-cap: "Procijenjena razlika u tri tisuće studija sa šezdeset osoba, sve zajedno i samo one koje su prešle prag. Okomita crta označuje stvarnu razliku u populaciji."
#| fig-alt: "Gornji histogram obuhvaća sve studije i centriran je na stvarnoj razlici. Donji obuhvaća samo studije koje su prešle prag i ima dva odvojena nakupljanja, veliko desno od stvarne razlike i vrlo malo lijevo od nule."

s11_usporedba <- bind_rows(
  tibble(skup = "Sve studije", procjena = s11_male[, 1]),
  tibble(skup = "Samo one ispod praga", procjena = s11_znacajne[, 1])
) |>
  mutate(skup = factor(
    skup,
    levels = c("Sve studije", "Samo one ispod praga")
  ))

ggplot(s11_usporedba, aes(procjena)) +
  geom_histogram(bins = 45, fill = tok_boja("data-5"),
                 colour = tok_boja("surface"), linewidth = 0.2) +
  geom_vline(xintercept = s11_razlika, colour = tok_boja("ink"),
             linewidth = 0.7) +
  facet_wrap(vars(skup), ncol = 1, scales = "free_y") +
  scale_x_continuous(labels = function(x) hr_broj(x, 1)) +
  scale_y_continuous(labels = function(x) hr_broj(x, 0)) +
  labs(x = "Procijenjena razlika u bodovima", y = "Broj studija") +
  theme_knjiga(base_size = 12)
```

Donji panel prikazuje odabrani podskup koji je u ovoj simulaciji prešao prag.
Prosječna procjena u tom podskupu iznosi
`r hr_broj(s11$prosjek_znacajnih, 2)` boda, odnosno
`r hr_broj(s11$faktor, 1)` puta više od istine. Razlog je mehanički i ne ovisi o
namjeri istraživača. Uz slabu snagu prag uglavnom prelaze uzorci u kojima je
slučajnost razliku uvećala, jer manja procjena s ovako malim uzorkom najčešće ne
može prijeći prag. Najmanja značajna procjena u ovoj simulaciji iznosi
`r hr_broj(s11$najmanja_znacajna, 2)` boda.

Drugi je smjer rjeđi, ali nije nemoguć. Među procjenama koje su u ovoj
simulaciji prešle prag `r hr_broj(s11$krivi_predznak, 2)` % ima suprotan
predznak od stvarne razlike. Takav nalaz ne sadržava računsku pogrešku, ali bi
izolirano vodio pogrešnom sadržajnom zaključku.

Kad istu simulaciju ponovimo s pet stotina osoba, odabrane procjene istinu
premašuju za faktor `r hr_broj(s11$faktor_veliki, 2)`. U tom scenariju
iskrivljenja gotovo nema. Brojčani faktori vrijede samo za ovdje zadanu
populaciju, veličine uzoraka, postupak i prag. Ne opisuju svako istraživačko
područje ni svaki nalaz iz maloga uzorka.

Za čitanje objavljenoga rada zato nije dovoljna presuda da mu je uzorak malen.
Velik učinak uz p-vrijednost tik ispod praga sam po sebi ne dokazuje
precjenjivanje, ali traži provjeru širine intervala, načina odabira nalaza i
usklađenosti s prethodnim dokazima. Povjerenje u veličinu procjene raste ako je
sličan rezultat dobiven u neovisnoj replikaciji. Niska snaga tako usmjerava
pozornost na nesigurnost i selekciju, a ne daje automatsku odluku o tome je li
tvrdnja istinita.

## Planiranje unatrag

Uzorak nije samo stvar raspoloživosti. Odluka o njegovoj veličini počinje
razlikom koja bi bila dovoljno važna da promijeni postupanje.

::: {#def-najmanji-vazan-ucinak}
**Najmanji važan učinak** je najmanja razlika koja bi promijenila zaključak,
odluku ili postupanje, određena sadržajno i prije prikupljanja podataka.
:::

Postavlja ga istraživač, a ne račun, i obrazlaže se troškom postupanja,
ozbiljnošću ishoda i onim što je u istom području već izmjereno. Tek kad je
zapisan, pitanje o veličini uzorka ima odgovor, jer se snaga uvijek računa za
neku određenu veličinu učinka.

Redoslijed je time obrnut od uobičajenog. Ne pita se koliko se ispitanika može
prikupiti pa se nada da će biti dovoljno, nego se kreće od razlike koja bi nešto
značila, dodaje se željena snaga i iz toga izlazi broj jedinica. Ako je taj broj
neizvediv, to je nalaz sam po sebi i treba ga znati prije istraživanja, a ne
poslije.

Postoji i drugi način planiranja, bliži načelu po kojem je ova knjiga napisana.
Umjesto da se pita koliko je jedinica potrebno da bi se prešao prag, pita se
koliko ih je potrebno da bi procjena bila dovoljno precizna. Uz raspršenost iz
ove populacije interval razlike širok je `r hr_broj(s11$sirina_100, 2)` boda pri
stotinu ljudi po skupini, `r hr_broj(s11$sirina_300, 2)` pri tristo i
`r hr_broj(s11$sirina_800, 2)` pri osamsto. Istraživač koji zna da mu je za
odluku potrebna procjena unutar pola boda odatle čita odgovor izravno, bez
pretpostavke o tome koliki je stvarni učinak.

Ta je razlika u pristupu važnija nego što izgleda. Planiranje prema snazi
zahtijeva da se zada veličina učinka koji se traži, a upravo je ta veličina ono
što se ne zna i zbog čega se istraživanje provodi. Uz unaprijed zadanu razinu
pouzdanosti i pretpostavku o raspršenosti, planiranje prema preciznosti ne traži
pretpostavku o veličini učinka, jer širina intervala ovisi o raspršenosti i
broju jedinica. Studija planirana na taj način ne obećava da će nešto naći, nego
da će, što god nađe, biti dovoljno precizno da se o tome može odlučivati.

## Interakcija — Istraživač snage

Sljedeći prikaz odvaja tri odluke koje se u praksi donose zajedno. Čitatelj
mijenja stvarnu veličinu učinka, broj jedinica i prag, svaki put samo jedno, i
prati kako se pomiče udio uzoraka u kojima bi postupak nešto našao.

Prikaz koristi idealizirani model u kojem nulta hipoteza postavlja
standardiziranu razliku na nulu. Testna statistika je apsolutna z-vrijednost, a
postupak je obostran. Model pretpostavlja dvije neovisne skupine jednake
veličine, neovisne normalne ishode i zajedničku poznatu standardnu devijaciju.
Za svaku točku izravno simulira z-vrijednosti iz pripadne normalne raspodjele,
pa broj ponavljanja određuje samo Monte Carlo nesigurnost prikazane snage.

:::: {.content-visible when-format="html"}

::: {.widget-frame data-naslov="Istraživač snage" data-oznaka="Widget 11.1 · interaktivno"}

```{ojs}
//| echo: false
viewof w11_par = Inputs.form({
  ucinak: Inputs.range(
    [0.1, 0.8],
    {value: 0.35, step: 0.05, label: "Standardizirana razlika"}
  ),
  n: Inputs.range(
    [10, 300],
    {value: 80, step: 10, label: "Veličina svake skupine"}
  ),
  prag: Inputs.range(
    [0.01, 0.10],
    {value: 0.05, step: 0.01, label: "Prag odluke"}
  ),
  ponavljanja: Inputs.range(
    [500, 3000],
    {value: 1500, step: 500, label: "Ponavljanja po točki"}
  )
})
```

```{ojs}
//| echo: false
//| label: fig-w11
//| fig-cap: "Simulirana snaga kroz veličine uzorka u idealiziranom postupku s poznatom varijabilnošću."
//| fig-alt: "Pri početnoj standardiziranoj razlici 0,35 krivulja snage raste s veličinom svake skupine, a označena je vrijednost za osamdeset jedinica."
{
  const tinta = "var(--tok-ink)";
  const krivulja = "var(--tok-data-2)";
  const naglasak = "var(--tok-accent-deep)";
  const linija = "var(--tok-rule)";
  const sans = "var(--tok-font-sans)";
  const broj = new Intl.NumberFormat("hr-HR", {
    minimumFractionDigits: 0,
    maximumFractionDigits: 2
  });
  const postotak = new Intl.NumberFormat("hr-HR", {
    style: "percent",
    maximumFractionDigits: 0
  });

  function erf(x) {
    const predznak = x < 0 ? -1 : 1;
    const z = Math.abs(x);
    const t = 1 / (1 + 0.3275911 * z);
    const y = 1 - (((((1.061405429 * t - 1.453152027) * t) +
      1.421413741) * t - 0.284496736) * t + 0.254829592) *
      t * Math.exp(-z * z);
    return predznak * y;
  }

  const normalnaF = x => 0.5 * (1 + erf(x / Math.SQRT2));

  function normalnaBezSpremnika(source) {
    return () => {
      let x;
      let y;
      let radius;
      do {
        x = source() * 2 - 1;
        y = source() * 2 - 1;
        radius = x * x + y * y;
      } while (!radius || radius > 1);
      return x * Math.sqrt(-2 * Math.log(radius) / radius);
    };
  }

  function kvantilNormalne(p) {
    let donja = -8;
    let gornja = 8;
    for (let i = 0; i < 60; i += 1) {
      const sredina = (donja + gornja) / 2;
      if (normalnaF(sredina) < p) donja = sredina;
      else gornja = sredina;
    }
    return (donja + gornja) / 2;
  }

  const kriticna = kvantilNormalne(1 - w11_par.prag / 2);
  const rng = d3.randomLcg(1111);
  const standardna = normalnaBezSpremnika(rng);
  const krivuljaSnage = d3.range(10, 301, 10).map(n => {
    const sredinaZ = w11_par.ucinak * Math.sqrt(n / 2);
    let odbacivanja = 0;
    for (let i = 0; i < w11_par.ponavljanja; i += 1) {
      if (Math.abs(sredinaZ + standardna()) >= kriticna) odbacivanja += 1;
    }
    return {n, snaga: odbacivanja / w11_par.ponavljanja};
  });
  const odabrana = krivuljaSnage.find(d => d.n === w11_par.n);
  const celija = document.querySelector(".widget-frame .cell");
  const stilCelije = celija ? getComputedStyle(celija) : null;
  const lokalnaSirina = celija
    ? celija.clientWidth -
      parseFloat(stilCelije.paddingLeft) -
      parseFloat(stilCelije.paddingRight)
    : width;
  const sirina = Math.max(200, Math.min(width, lokalnaSirina));
  const usko = sirina < 480;

  const graf = Plot.plot({
    width: sirina,
    height: usko ? 410 : 340,
    marginLeft: usko ? 66 : 62,
    marginRight: usko ? 16 : 24,
    marginBottom: usko ? 54 : 48,
    style: {
      background: "transparent",
      color: tinta,
      fontFamily: sans,
      fontSize: usko ? "14px" : "12px"
    },
    x: {
      label: "Veličina svake skupine",
      domain: [10, 300],
      tickFormat: d => broj.format(d)
    },
    y: {
      label: "Statistička snaga",
      domain: [0, 1],
      grid: true,
      tickFormat: d => postotak.format(d)
    },
    marks: [
      Plot.ruleY([0.8], {
        stroke: linija,
        strokeWidth: 1.2,
        strokeDasharray: "4,3"
      }),
      Plot.lineY(krivuljaSnage, {
        x: "n",
        y: "snaga",
        stroke: krivulja,
        strokeWidth: 2
      }),
      Plot.dot([odabrana], {
        x: "n",
        y: "snaga",
        fill: naglasak,
        stroke: tinta,
        r: 5
      }),
      Plot.ruleY([0], {stroke: linija})
    ]
  });

  return html`<div>
    ${graf}
    <p class="widget-foot" role="status" aria-live="polite">Za n = ${w11_par.n} simulirana snaga iznosi ${postotak.format(odabrana.snaga)}.</p>
  </div>`;
}
```

:::

::::

::: {.content-visible when-format="pdf"}
```{r}
#| echo: false
#| cache: false
#| label: fig-w11-print
#| fig-cap: "Simulirana snaga kroz veličine uzorka pri trima standardiziranim razlikama."
#| fig-alt: "Tri rastuće krivulje pokazuju da veća stvarna razlika postiže jednaku snagu s manjim uzorkom."
#| fig-width: 6.6
#| fig-height: 4.8
set.seed(1111)

w11_snaga <- tidyr::crossing(
  d = c(0.2, 0.4, 0.6),
  n = seq(20, 300, by = 10)
) |>
  rowwise() |>
  mutate(
    snaga = mean(
      abs(rnorm(2000, mean = d * sqrt(n / 2), sd = 1)) >= qnorm(0.975)
    )
  ) |>
  ungroup() |>
  mutate(
    ucinak = factor(
      d,
      levels = c(0.2, 0.4, 0.6),
      labels = c("d = 0,2", "d = 0,4", "d = 0,6")
    )
  )

ggplot(w11_snaga, aes(n, snaga, colour = ucinak, linetype = ucinak)) +
  geom_hline(yintercept = 0.8, colour = sivo[[4]], linetype = "dashed") +
  geom_line(linewidth = 0.75) +
  scale_color_sivo(name = "Standardizirana razlika") +
  scale_linetype_manual(
    name = "Standardizirana razlika",
    values = c("solid", "22", "42")
  ) +
  scale_x_continuous(labels = function(x) hr_broj(x, 0)) +
  scale_y_continuous(
    limits = c(0, 1),
    labels = function(x) paste0(hr_broj(100 * x, 0), " %")
  ) +
  labs(x = "Veličina svake skupine", y = "Statistička snaga") +
  theme_knjiga(base_size = 13) +
  theme(legend.position = "bottom")
```

Tiskano izdanje polazi od dvaju redaka upravljanoga agregata
`data/populacija-medija-agregat.csv`. Brojevi, zbrojevi i prosjeci u sljedećoj
tablici učitani su kao tekst, pa nijedna pohranjena vrijednost nije ponovno
izračunana ni zaokružena radi prikaza.

```{r}
#| echo: false
#| label: tbl-w11-print-agregat
#| tbl-cap: "Točne vrijednosti upravljanoga agregata za dvije uspoređene skupine. Izrada autora."

s11_agregat_preset |>
  knitr::kable(align = c("l", "r", "r", "r"))
```

Srednja krivulja na statičnom prikazu odgovara standardiziranoj razlici 0,4,
koja je najbliža ponuđena postavka učinku u simuliranoj populaciji. Četiri točke
ispod omogućuju očitavanje bez grafa.

```{r}
#| echo: false
#| label: tbl-w11-print-snaga
#| tbl-cap: "Tiskana postavka snage za standardiziranu razliku 0,4 i prag 0,05. Izrada autora."

w11_snaga_preset <- w11_snaga |>
  filter(d == 0.4, n %in% c(40, 80, 160, 300)) |>
  transmute(
    `Jedinica po skupini` = hr_broj(n, 0),
    Snaga = paste0(hr_broj(100 * snaga, 1), " %")
  )

w11_snaga_preset |>
  knitr::kable(align = c("r", "r"))
```
:::

**Što isprobati.**

1. Zadržite učinak jednakim i povećavajte uzorak.
2. Zadržite uzorak jednakim i smanjujte učinak.
3. Spustite prag odluke i provjerite koliko je jedinica potrebno za istu snagu.
4. Postavite standardiziranu razliku na 0,10 i pokušajte dosegnuti 80 %.

Posljednji korak ne uspijeva unutar ponuđenog raspona. Pri standardiziranoj
razlici 0,10 ni tristo jedinica po skupini ne doseže 80 %, pa bi za taj cilj
trebao još veći uzorak. Odluka o tome koji je učinak vrijedan traženja zato mora
doći prije odluke o uzorku.

::: {.callout-divljina}
**Neuspjeh snage.** Button i suradnici pregledali su literaturu iz neuroznanosti
i zaključili da niska prosječna snaga može pridonijeti precijenjenim objavljenim
učincima i slabijoj ponovljivosti rezultata [@button2013]. Naslov rada naglašava
neuspjeh snage, ali njegov argument nije samo poziv na veće uzorke. Povezuje
vjerojatnost otkrivanja s nesigurnošću procjene i selekcijom nalaza koji prijeđu
prag.

Brojčani rezultat iz naše simulacije ne smije se preslikati na tu literaturu.
Ovdje dvostruko pretjerivanje vrijedi za jednu simuliranu populaciju, uzorak od
šezdeset osoba, jedan permutacijski postupak i jedan prag. Niska snaga zato nije
automatska presuda o istinitosti pojedinoga rada. Ona je razlog da uz interval i
veličinu uzorka provjerimo selekciju nalaza, prethodne dokaze i neovisne
replikacije prije sadržajnoga zaključka.
:::

::: {.callout-model}
Asistent može brzo izračunati standardiziranu razliku i provesti analizu snage,
ali ulazne odluke ne može preuzeti iz samoga računa. Prije poziva treba mu zadati
dizajn, očekivanu raspršenost ishoda i najmanji učinak koji bi nešto značio.
Provjera zatim obuhvaća nazivnik koji odgovara dizajnu, sadržajno opravdanje
veličine učinka i izvor svake unaprijed zadane vrijednosti. Posebno treba odbiti
račun u kojem je ciljna veličina učinka procijenjena iz istih podataka čiju se
snagu zatim navodno provjerava.

> Reci mi koji ulaz nedostaje prije nego što izračunaš snagu. Zatim izračunaj
> potreban uzorak za nekoliko veličina učinka i pokaži koliko se odgovor mijenja
> ako je stvarni učinak upola manji od pretpostavljenog.
:::

::: {.callout-greska}
Nakon male studije s tridesetero ljudi po skupini asistent je uz nalaz priložio
i ovu provjeru.

```r
d_opazeni <- (mean(tisak) - mean(portal)) / sd_zdruzena

power.t.test(n = 30, delta = d_opazeni, sd = 1,
             sig.level = 0.05, type = "two.sample")
```

Uz ispis je dodao obrazloženje. Opažena razlika daje standardiziranu razliku
oko 0,78, a snaga izračunata za tu vrijednost i trideset ljudi po skupini iznosi
0,84. Budući da je snaga iznad uobičajene granice, zaključuje da je studija
bila dovoljno velika i da se procijenjenoj razlici može vjerovati.

::: {.content-visible when-profile="kolegij"}
Greška je računanje snage iz učinka koji je već opažen. Poziv je sintaktički
ispravan, ali je `delta` popunjena procjenom iz istih podataka, pa rezultat ne
donosi novu provjeru plana i može ispasti visok upravo zato što je nalaz prešao
prag.
Simulacija u ovom poglavlju pokazuje i zašto je zaključak obrnut od opravdanoga,
jer prag pri maloj studiji češće prelaze pretjerane procjene. Snaga se računa iz
najmanjega važnog učinka, postavljenog prije podataka. Ako je sadržajno najmanja
važna razlika pola boda, a poznata zajednička standardna devijacija 1,9 bodova,
ciljni standardizirani učinak iznosi `r hr_broj(s11$ciljni_d, 2)`. Isti
obostrani postupak tada za snagu od 80 % traži `r s11$ciljni_n` ljudi po skupini.
:::
:::

## Razrađeni primjer

Pretpostavimo da bi uredništvo reagiralo na razliku od pola boda i da očekuje
raspršenost sličnu onoj u ovoj populaciji. Analiza ispod za nekoliko veličina
uzorka broji u kolikom udjelu simuliranih studija bi takva razlika bila
otkrivena.

Nulta hipoteza u ovom računu tvrdi da je razlika sredina nula, a testna
statistika dijeli opaženu razliku poznatom standardnom pogreškom. Simulacija
pretpostavlja dvije neovisne skupine, neovisne normalne ishode, jednaku i poznatu
standardnu devijaciju od 1,9 boda te obostrani z-postupak s pragom 0,05. Za svaku
veličinu uzorka proizvodi dvije tisuće novih parova skupina. Izračunana snaga
vrijedi samo pod tim pretpostavkama i za unaprijed zadanu razliku od pola boda.

```{r}
#| echo: true

najmanji_ucinak <- 0.5
rasprsenost <- 1.9

snaga_za <- function(n) {
  mean(replicate(2000, {
    prva <- rnorm(n, 0, rasprsenost)
    druga <- rnorm(n, najmanji_ucinak, rasprsenost)
    razlika <- mean(druga) - mean(prva)
    abs(razlika) / sqrt(2 * rasprsenost^2 / n) >= 1.96
  }))
}

plan <- sapply(c(100, 150, 200, 250), snaga_za)
plan
```

Funkcija `replicate` ponavlja cijelu zamišljenu studiju dvije tisuće puta, a
`sapply` isti račun provodi za svaku ponuđenu veličinu uzorka. Granica 1,96
dolazi iz standardne normalne raspodjele i pripada upravo opisanom obostranom
z-postupku, a ne permutacijskom postupku iz prvog prikaza snage.

```{r}
#| label: tbl-plan-uzorka
#| tbl-cap: "Udio simuliranih studija u kojima bi razlika od pola boda bila otkrivena, pri četirima veličinama uzorka po skupini. Izrada autora."

tibble(
  `Jedinica po skupini` = hr_broj(c(100, 150, 200, 250), 0),
  `Snaga` = paste0(hr_broj(plan * 100, 1), " %")
) |>
  knitr::kable(align = c("r", "r"))
```

Za razliku od pola boda treba između dvjesto i dvjesto pedeset ljudi po skupini
da bi se dosegla uobičajena granica od osamdeset posto. Ako uredništvo može
prikupiti stotinu, plan je i dalje moguć, ali izvještaj mora unaprijed reći da
će studija razliku te veličine propustiti u više od polovice slučajeva.

Račun ne odlučuje ništa od onoga što je važno. Pola boda kao granicu postavio je
netko tko zna što se s tom razlikom radi, raspršenost je procijenjena iz ranijih
mjerenja, a odustajanje ispitanika i kvaliteta mjerenja nisu ni ušli u simulaciju.
Račun daje obranjiv oblik rečenice o uzorku, u kojem broj jedinica stoji uz
učinak koji se njime može uočiti.

## Sažetak {.sazetak}

Veličina učinka vraća pitanju koliko je razlika velika, a standardizirana mjera
čini je usporedivom preko različitih ljestvica. Statistička značajnost i
praktična važnost odgovaraju na različita pitanja, pa golem uzorak može odvojiti
od nule i razliku koja ne mijenja odluku. Snaga povezuje učinak, uzorak,
raspršenost i prag, dok planiranje prema preciznosti polazi od potrebne širine
intervala. U simuliranom scenariju maloga uzorka procjene koje su prešle prag u
prosjeku su dvostruko veće od poznate razlike, ali taj broj ne vrijedi izvan
zadanoga mehanizma. Sljedeće poglavlje pokazuje što se događa kada sustav
nagrađuje objavljeni nalaz, a skriva cijeli put koji je do njega doveo.

## Pojmovi {.pojmovi}

veličina učinka (*effect size*), standardizirana razlika (*Cohen's d*),
praktična važnost (*practical significance*), statistička snaga (*statistical
power*), precjenjivanje učinka u malim uzorcima (*effect-size exaggeration in
small samples*), najmanji važan učinak (*smallest effect size of interest*),
planiranje veličine uzorka (*sample size planning*), širina intervala (*interval
width*)

## Zadaci

### Konceptualni {.zadaci-razina}

Objasnite u jednom odlomku zašto u simulaciji ovoga poglavlja podskup procjena
koje su prešle prag u prosjeku premašuje poznatu razliku, iako prosjek svih
procjena ostaje blizu istini. Imenujte korak u kojem nastaje iskrivljenje i
objasnite zašto se dobiveni faktor ne smije prenijeti na svako područje.

### Računski {.zadaci-razina}

Iz upravljanoga agregata `data/populacija-medija-agregat.csv` uzmite retke za
portal i tisak. U tiskanom ili dokumentnom izdanju iste su vrijednosti u tablici
uz statični prikaz. Za svaki redak podijelite zbroj povjerenja brojem osoba,
usporedite rezultat s pohranjenim prosjekom i izračunajte razliku prosjeka.
Zatim za standardiziranu razliku 0,4 zabilježite snagu pri 40, 80, 160 i 300
jedinica po skupini. U HTML-u upotrijebite widget, a u tiskanom izdanju tablicu
sa zadanom postavkom.

Vratite se objašnjenju standardne pogreške i širine intervala u poglavlju o
procjeni. Objasnite zašto veći uzorak istodobno sužava interval i povećava snagu,
ali ne mijenja unaprijed zadanu veličinu učinka. Predajte dva računa prosjeka,
njihovu razliku, četiri vrijednosti snage i jedan odlomak koji povezuje preciznost
sa snagom. Ocjenjuje se račun i tumačenje, ne pisanje koda.

::: {.content-visible when-profile="kolegij"}
Portalni redak daje `72101 / 15101 = 4,774584464604993`, a redak tiska daje
`26791 / 4855 = 5,518228630278064`. Razlika tiska i portala iznosi
`0,743644165673071` boda. Tiskana simulacijska postavka za standardiziranu
razliku 0,4 daje redom 42,5 %, 72,4 %, 94,6 % i 99,9 %. Veći uzorak smanjuje
standardnu pogrešku procjene, pa je raspodjela procjena uža i interval kraći.
Zato postupak pri istoj nenultoj razlici češće odbacuje nulu. Veličina učinka
ostaje 0,4 jer je ulaz u plan, a ne rezultat povećanja uzorka.
:::

### Kritički {.zadaci-razina}

Prosudite tvrdnju da niska prosječna snaga nekog područja znači samo da
istraživanja propuštaju stvarne učinke [@button2013]. Predajte kratku uredničku
bilješku i navedite podatak koji bi vam trebao da procijenite koliko je
objavljena veličina učinka precijenjena.

### Revizija modela {.zadaci-razina}

Ocijenite provjeru iz okvira o pogrešci. Imenujte što je u pozivu ispravno,
argument u kojem stoji kružnost, redak koda u kojem ona ulazi u račun, i
napišite čime bi taj argument trebalo zamijeniti.
