---
title: "Veličina učinka i snaga"
subtitle: "Koliki je učinak i koliko ga pouzdano vidimo"
---

<!-- =====================================================================
  STATUS:  djelomični nacrt — argument, strukturni elementi i widget dovršeni
  IZVOR:   tjedan 9, druga polovica, prošireno
  OPSEG:   ~4000 riječi
  WIDGET:  w11 · Istraživač snage
  FAZA:    3 (plan proizvodnje, notes/struktura-knjige.md)

  SADRŽAJ (iz plana):
  Cohenov d, praktična nasuprot statističkoj značajnosti, snaga i njezine odrednice, zašto podsnažene studije zavaravaju u oba smjera, planiranje studije unatrag od učinka do kojega nam je stalo.

  Kostur poglavlja i pravila pisanja: CLAUDE.md i STYLE.md.
  Kostur se ne mijenja bez zapisa u STYLE.md.
===================================================================== -->

```{r}
#| include: false
#| cache: false
source("R/setup.R")
```

::: {.chapter-meta}
| Vrijeme čitanja | Widget | Podaci | Preduvjet |
|---|---|---|---|
| 5 min | Istraživač snage | simulacija | pogl. 9, 10 |
:::

::: {.callout-vinjeta}
Cohen je kritizirao praksu u kojoj je statistička značajnost zamjenjivala
razmišljanje o veličini i važnosti učinka [@cohen1994]. Vrlo velik uzorak može
malu razliku učiniti lako uočljivom, dok mali uzorak može propustiti učinak
koji bi bio važan ljudima na koje se odluka odnosi.

Problem zato nije riješen pitanjem postoji li razlika. Istraživač mora prije
prikupljanja podataka odrediti koja bi razlika promijenila zaključak ili
postupanje. Tek tada veličina uzorka postaje planska odluka.

Koliko podataka trebamo da bismo pouzdano uočili učinak koji je vrijedan
uočavanja?
:::

## Razlika koja nešto znači

**Veličina učinka** opisuje koliko su skupine, uvjeti ili varijable udaljeni na
ljestvici koja omogućuje usporedbu. Sirova razlika čuva izvorne jedinice i
često je najlakša za sadržajno tumačenje. Standardizirana razlika poput
Cohenova d izražava pomak u jedinicama zajedničke standardne devijacije
[@cohen1988].

Standardizacija ne odlučuje što je važno. Pragovi za „mali", „srednji" i
„veliki" učinak mogu služiti kao gruba orijentacija, ali društvena posljedica
ovisi o ishodu, trošku, vremenu i populaciji. Mala promjena može biti važna kada
se odnosi na mnogo ljudi ili na ozbiljan ishod.

Statistička i praktična važnost zato se izvještavaju odvojeno. Procjena i
interval govore koje su veličine usklađene s podacima. Sadržajna prosudba
govori koje bi od tih veličina opravdale odluku.

## Planiranje unatrag

**Statistička snaga** je vjerojatnost da postupak prepozna određeni učinak kada
on postoji. Raste s većim učinkom, većim uzorkom, manjom varijabilnošću i
liberalnijim pragom. Ti se čimbenici ne mogu tumačiti odvojeno od dizajna i
posljedica pogrešaka.

Slaba snaga ne proizvodi samo više propuštenih nalaza. Među rezultatima koji
ipak prijeđu prag procijenjeni učinci mogu biti nestabilni i pretjerani.
Planiranje zato počinje najmanjim učinkom vrijednim pažnje, željenom
preciznošću i dostupnim resursima, a ne pitanjem koliko je sudionika ostalo do
kraja semestra.

## Interakcija — Istraživač snage

Istraživač snage povezuje veličinu učinka, uzorak i prag. Čitatelj mijenja
jedan element dok ostale drži jednakima i vidi da ista odluka ima različite
posljedice za male i velike učinke.

:::: {.content-visible when-format="html"}

::: {.widget-frame data-naslov="Istraživač snage" data-oznaka="Widget 11.1 · interaktivno"}

```{ojs}
//| echo: false
viewof w11_par = Inputs.form({
  ucinak: Inputs.range(
    [0.1, 0.8],
    {value: 0.35, step: 0.05, label: "Standardizirana razlika"}
  ),
  n: Inputs.range(
    [10, 300],
    {value: 80, step: 10, label: "Veličina svake skupine"}
  ),
  prag: Inputs.range(
    [0.01, 0.10],
    {value: 0.05, step: 0.01, label: "Prag odluke"}
  ),
  ponavljanja: Inputs.range(
    [500, 3000],
    {value: 1500, step: 500, label: "Ponavljanja po točki"}
  )
})
```

```{ojs}
//| echo: false
//| label: fig-w11
//| fig-cap: "Simulirana snaga kroz veličine uzorka u idealiziranom postupku s poznatom varijabilnošću."
//| fig-alt: "Pri početnoj standardiziranoj razlici 0,35 krivulja snage raste s veličinom svake skupine, a označena je vrijednost za osamdeset jedinica."
{
  const tinta = "var(--tok-ink)";
  const krivulja = "var(--tok-data-2)";
  const naglasak = "var(--tok-accent-deep)";
  const linija = "var(--tok-rule)";
  const sans = "var(--tok-font-sans)";
  const broj = new Intl.NumberFormat("hr-HR", {
    minimumFractionDigits: 0,
    maximumFractionDigits: 2
  });
  const postotak = new Intl.NumberFormat("hr-HR", {
    style: "percent",
    maximumFractionDigits: 0
  });

  function erf(x) {
    const predznak = x < 0 ? -1 : 1;
    const z = Math.abs(x);
    const t = 1 / (1 + 0.3275911 * z);
    const y = 1 - (((((1.061405429 * t - 1.453152027) * t) +
      1.421413741) * t - 0.284496736) * t + 0.254829592) *
      t * Math.exp(-z * z);
    return predznak * y;
  }

  const normalnaF = x => 0.5 * (1 + erf(x / Math.SQRT2));

  function kvantilNormalne(p) {
    let donja = -8;
    let gornja = 8;
    for (let i = 0; i < 60; i += 1) {
      const sredina = (donja + gornja) / 2;
      if (normalnaF(sredina) < p) donja = sredina;
      else gornja = sredina;
    }
    return (donja + gornja) / 2;
  }

  const kriticna = kvantilNormalne(1 - w11_par.prag / 2);
  const rng = d3.randomLcg(1111);
  const standardna = d3.randomNormal.source(rng)(0, 1);
  const krivuljaSnage = d3.range(10, 301, 10).map(n => {
    const sredinaZ = w11_par.ucinak * Math.sqrt(n / 2);
    let odbacivanja = 0;
    for (let i = 0; i < w11_par.ponavljanja; i += 1) {
      if (Math.abs(sredinaZ + standardna()) >= kriticna) odbacivanja += 1;
    }
    return {n, snaga: odbacivanja / w11_par.ponavljanja};
  });
  const odabrana = krivuljaSnage.find(d => d.n === w11_par.n);
  const celija = document.querySelector(".widget-frame .cell");
  const stilCelije = celija ? getComputedStyle(celija) : null;
  const lokalnaSirina = celija
    ? celija.clientWidth -
      parseFloat(stilCelije.paddingLeft) -
      parseFloat(stilCelije.paddingRight)
    : width;
  const sirina = Math.max(200, Math.min(width, lokalnaSirina));
  const usko = sirina < 480;

  const graf = Plot.plot({
    width: sirina,
    height: usko ? 410 : 340,
    marginLeft: usko ? 66 : 62,
    marginRight: usko ? 16 : 24,
    marginBottom: usko ? 54 : 48,
    style: {
      background: "transparent",
      color: tinta,
      fontFamily: sans,
      fontSize: usko ? "14px" : "12px"
    },
    x: {
      label: "Veličina svake skupine",
      domain: [10, 300],
      tickFormat: d => broj.format(d)
    },
    y: {
      label: "Statistička snaga",
      domain: [0, 1],
      grid: true,
      tickFormat: d => postotak.format(d)
    },
    marks: [
      Plot.ruleY([0.8], {
        stroke: linija,
        strokeWidth: 1.2,
        strokeDasharray: "4,3"
      }),
      Plot.lineY(krivuljaSnage, {
        x: "n",
        y: "snaga",
        stroke: krivulja,
        strokeWidth: 2
      }),
      Plot.dot([odabrana], {
        x: "n",
        y: "snaga",
        fill: naglasak,
        stroke: tinta,
        r: 5
      }),
      Plot.ruleY([0], {stroke: linija})
    ]
  });

  return html`<div>
    ${graf}
    <p class="widget-foot" role="status" aria-live="polite">Za n = ${w11_par.n} simulirana snaga iznosi ${postotak.format(odabrana.snaga)}.</p>
  </div>`;
}
```

:::

::::

::: {.content-visible when-format="pdf"}
```{r}
#| echo: false
#| cache: false
#| label: fig-w11-print
#| fig-cap: "Simulirana snaga kroz veličine uzorka pri trima standardiziranim razlikama."
#| fig-alt: "Tri rastuće krivulje pokazuju da veća stvarna razlika postiže jednaku snagu s manjim uzorkom."
#| fig-width: 6.6
#| fig-height: 4.8
set.seed(1111)

w11_snaga <- tidyr::crossing(
  d = c(0.2, 0.4, 0.6),
  n = seq(20, 300, by = 10)
) |>
  rowwise() |>
  mutate(
    snaga = mean(
      abs(rnorm(2000, mean = d * sqrt(n / 2), sd = 1)) >= qnorm(0.975)
    )
  ) |>
  ungroup() |>
  mutate(
    ucinak = factor(
      d,
      levels = c(0.2, 0.4, 0.6),
      labels = c("d = 0,2", "d = 0,4", "d = 0,6")
    )
  )

ggplot(w11_snaga, aes(n, snaga, colour = ucinak, linetype = ucinak)) +
  geom_hline(yintercept = 0.8, colour = sivo[[4]], linetype = "dashed") +
  geom_line(linewidth = 0.75) +
  scale_color_sivo(name = "Standardizirana razlika") +
  scale_linetype_manual(
    name = "Standardizirana razlika",
    values = c("solid", "22", "42")
  ) +
  scale_x_continuous(labels = function(x) hr_broj(x, 0)) +
  scale_y_continuous(
    limits = c(0, 1),
    labels = function(x) paste0(hr_broj(100 * x, 0), " %")
  ) +
  labs(x = "Veličina svake skupine", y = "Statistička snaga") +
  theme_knjiga(base_size = 13) +
  theme(legend.position = "bottom")
```
:::

**Što isprobati.**

1. Zadržite učinak jednakim i povećavajte uzorak.
2. Zadržite uzorak jednakim i smanjujte učinak.
3. Spustite prag odluke i provjerite koliko je jedinica potrebno za istu snagu.
4. Povećajte broj ponavljanja i promatrajte koliko se krivulja zaglađuje.

Krivulja pokazuje zašto snaga nije trajno svojstvo testa. Ona pripada
određenoj kombinaciji učinka, uzorka, varijabilnosti i praga, pa se mora
planirati za rezultat koji bi bio sadržajno važan.

::: {.callout-divljina}
**Zemlja je okrugla.** Cohenov naslov sažima kritiku rituala u kojem poznata ili
trivijalna razlika dobiva oznaku važnosti samo zato što je p-vrijednost mala
[@cohen1994].

Odgovoran izvještaj navodi učinak i njegov interval, a zatim objašnjava što
raspon znači u sadržajnom kontekstu. Prag ne može obaviti tu prosudbu umjesto
istraživača i čitatelja.
:::

::: {.callout-model}
Asistent može izračunati standardizirani učinak i provesti analizu snage, ali
mu treba dati dizajn, očekivanu varijabilnost i najmanji važan učinak.
Provjeravamo koristi li neovisni ili upareni postupak, brka li postignutu snagu
s kvalitetom rezultata i tretira li konvencionalni prag kao sadržajnu činjenicu.

> Planiraj uzorak iz najmanjeg učinka vrijednog pažnje, željene snage i
> odabranog dizajna. Prikaži osjetljivost zaključka na svaku pretpostavku.
:::

::: {.callout-greska}
Procjena učinka i interval pravilno su izračunati, a dizajn je uzet u obzir.
Budući da je test statistički značajan, učinak je nužno dovoljno velik da bude
praktično važan.

::: {.content-visible when-profile="kolegij"}
Greška je izjednačavanje statističke značajnosti s praktičnom važnošću.
Praktična važnost zahtijeva sadržajni prag i tumačenje procjene u izvornim
jedinicama.
:::
:::

## Razrađeni primjer

Planiramo simuliranu usporedbu dviju neovisnih skupina. Ne polazimo od
očekivanja da ćemo „dobiti značajnost", nego od standardizirane razlike koju bi
imalo smisla pouzdano uočiti. Funkcija zatim pokazuje potreban broj jedinica po
skupini [@cohen1988].

```{r}
#| label: tbl-snaga-plan
#| cache: false
#| tbl-cap: "Planiranje uzorka za nekoliko simuliranih scenarija. Izrada autora."

scenariji <- tibble(d = c(0.2, 0.4, 0.6)) |>
  rowwise() |>
  mutate(
    n_po_skupini = ceiling(
      power.t.test(delta = d, sd = 1, power = 0.80,
                   sig.level = 0.05, type = "two.sample")$n
    )
  ) |>
  ungroup()

scenariji |>
  transmute(
    `Cohenov d` = hr_broj(d, 1),
    `Jedinica po skupini` = hr_broj(n_po_skupini, 0)
  ) |>
  knitr::kable(align = c("r", "r"))
```

Tablica pokazuje cijenu traženja manjih učinaka pod istim kriterijima. Konačan
plan ipak treba provjeru odustajanja, kvalitete mjerenja i izvedivosti. Račun
ne odlučuje koji je učinak vrijedan ulaganja.

## Sažetak {.sazetak}

Veličina učinka vraća sadržaj pitanju koliko je razlika velika, a interval
pokazuje koliko je procjena precizna. Snaga povezuje učinak, uzorak,
varijabilnost i prag prije prikupljanja podataka. Statistička značajnost ne
određuje praktičnu važnost, a mali uzorci mogu iskriviti i otkrivene učinke.
Sljedeće poglavlje pokazuje što se događa kada sustav nagrađuje odluku, a
skriva cijeli put koji je do nje doveo.

## Pojmovi {.pojmovi}

veličina učinka (*effect size*), Cohenov d (*Cohen's d*), praktična važnost
(*practical significance*), statistička snaga (*statistical power*), najmanji
važan učinak (*smallest effect size of interest*), planiranje uzorka (*sample
size planning*)

## Zadaci

### Konceptualni {.zadaci-razina}

Objasnite kako velik uzorak može proizvesti statistički značajan, ali praktično
nevažan rezultat. Predajte jedan primjer bez stvarnih empirijskih brojki.

### Računski {.zadaci-razina}

Proširite objekt `scenariji` drugom željenom snagom i predajte tablicu potrebnih
uzoraka.

### Kritički {.zadaci-razina}

Prosudite Cohenovu kritiku odlučivanja samo prema pragu [@cohen1994]. Predajte
kratak urednički standard za izvještavanje.

### Revizija modela {.zadaci-razina}

Ocijenite modelsku analizu iz okvira. Izdvojite točne računske korake, jednu
pogrešnu prosudbu važnosti i podatak koji bi za tu prosudbu bio potreban.
