---
title: "Kriza i obnova"
subtitle: "Kako se znanstveni zaključci mogu popraviti"
---

```{r}
#| include: false
#| cache: false
source("R/setup.R")

w12_rrr <- read.csv(
  "notes/reports/p3-evidence12-rrr-lab-effects.csv",
  check.names = FALSE,
  encoding = "UTF-8"
)
w12_rrr$lab[w12_rrr$study_order == 12] <- "Özdoğru"
```

::: {.chapter-meta}
| Vrijeme čitanja | Widget | Podaci | Preduvjet |
|---|---|---|---|
| 6 min | Pješčanik p-hakiranja | replikacijski izvještaj, 17 laboratorija | pogl. 4, 5, 9–11 |
:::

::: {.callout-vinjeta}
Ljudi su u poznatom pokusu držali olovku zubima ili usnama dok su ocjenjivali
stripove. Razlika između skupina protumačena je kao dokaz da položaj mišića
lica može utjecati na doživljaj zabave [@wagenmakers2016]. Izvorna je studija izvijestila razliku
od 0,82 boda na ljestvici od 0 do 9, a gotovo tri desetljeća poslije 17
laboratorija provelo je izravne replikacije prema zajedničkom protokolu, s
planom i analitičkim kodom pripremljenima prije uvida u podatke
[@wagenmakers2016].

U replikacijama je bilo uključeno 1.894 sudionika [@wagenmakers2016].
Objedinjena sirova razlika iznosila je 0,03 boda, uz 95-postotni interval od
−0,11 do 0,16 [@wagenmakers2016]. Taj rezultat ne govori da izrazi lica nikada
i nigdje ne mogu utjecati na osjećaje. Govori nešto uže i provjerljivije o tome
što se dogodilo kada je određeni postupak ponovljen u više laboratorija.

Laboratorijske rezultate možemo opisati i povezati s eksperimentalnim uvjetom,
ograničeno ih uopćiti na provedene postupke te odlučiti koliko težine dati
izvornoj procjeni. Iz njih ne možemo predvidjeti novi rezultat ni uzročno
objasniti razliku između izvornoga i replikacijskog nalaza.

Zašto je put do toga zaključka važniji od pobjede jednoga broja nad drugim?
Kako jedan privlačan nalaz prolazi kroz istraživački sustav, gdje ga taj sustav
može iskriviti i što reforma stvarno mijenja u postupku?
:::

## Od jedne tvrdnje do provjerljivoga pitanja

Između izvorne procjene i replikacijskoga rezultata ne stoji samo nova skupina
ljudi. Stoji cijeli put odluka. Netko određuje tko može sudjelovati, kako se
izvodi zadatak, koja se ocjena pretvara u ishod, što se događa s nepotpunim
odgovorima i koja će razlika biti glavna. Kada završni članak pokaže samo
posljednju tablicu, čitatelj teško razlikuje odluke donesene prije podataka od
odluka potaknutih onim što su podaci pokazali.

[P-hakiranje]{.pojam def="Prilagođavanje ili selektivno izvještavanje analiza dok se ne dobije poželjan rezultat." en="p-hacking" ch="12"}
namjerno koristi taj prostor. Istraživač može iskušavati ishode, podskupine,
pravila isključivanja ili trenutke zaustavljanja te prikazati put koji je dao
poželjan nalaz. Simmons i suradnici pokazali su simulacijom i pokusima da takva
neobjavljena fleksibilnost može povećati udio lažno pozitivnih zaključaka iako
svaka pojedinačna odluka izgleda uobičajeno [@simmons2011]. Problem nije mala
p-vrijednost sama po sebi. Uobičajena p-vrijednost kalibrirana je za jednu
unaprijed određenu analizu. Nakon pretraživanja prikazana vrijednost ne opisuje
stopu pogreške cijeloga postupka kojim je odabrana.

[Vrt račvajućih putova]{.pojam def="Skup analiza koje bi bile odabrane ovisno o obrascima u podacima, čak i kada istraživač provede samo jednu." en="garden of forking paths" ch="12"}
ne zahtijeva svjesno pretraživanje. Istraživač može iskreno provesti samo jednu
analizu, ali bi na svakoj raskrsnici izabrao drukčije da su podaci izgledali
drukčije. Konačna odluka zato nije neovisna o podacima, premda su sve
neodabrane grane ostale neizračunane [@gelman2013]. Ta razlika čuva poštenu
kritiku. P-hakiranje opisuje ponašanje, a račvajući putovi strukturu postupka.

[Publikacijska pristranost]{.pojam def="Selekcija istraživačkih rezultata pri kojoj vjerojatnost javne vidljivosti ovisi o njihovu smjeru, jasnoći ili poželjnosti." en="publication bias" ch="12"}
dodaje još jednu razinu. Čak i kada je svaka studija korektno provedena,
literatura nije nepristran uzorak svih pokušaja ako vidljivost ovisi o rezultatu.
Open Science Collaboration pokazao je zašto sustav treba proučavati skupno, a
ne svaku razliku svesti na moralnu procjenu pojedinoga autora [@osc2015].
Odsutan nalaz nije isto što i nalaz o odsutnosti, ali odsutni pokušaji ipak
mijenjaju sliku koju stvara objavljena literatura.

## Analitička fleksibilnost prije modela

Poglavlja o sažimanju i vizualizaciji već su pokazala da sredina, medijan,
raspon osi i način grupiranja nisu neutralni ukrasi. Ovdje iste odluke čitamo
kao dijelove istraživačkoga sustava. Fleksibilnost počinje pri prikupljanju,
nastavlja se pravilima uključivanja i spajanja, ulazi u rekodiranje i obradu
nedostajućih vrijednosti te tek onda stiže do modela. Dvije analize mogu imati
istu završnu formulu, a ipak predstavljati različite skupove ljudi i različite
ciljne tvrdnje.

::: {#def-analiticka-fleksibilnost}
**Analitička fleksibilnost** je prostor više obranjivih odluka duž cijeloga puta
podataka, od prikupljanja, uključivanja i spajanja do rekodiranja, postupanja s
nedostajućim vrijednostima i izbora analize.
:::

U registriranom replikacijskom izvještaju (RRR) zajednički je protokol taj
prostor suzio i učinio vidljivijim. Unaprijed
su navedeni kriteriji uključivanja, način izračuna ocjene i glavna sirova
razlika između skupina, a plan i kod nastali su prije uvida u stvarne podatke
[@wagenmakers2016]. Lokalne prilagodbe nisu time nestale. Postale su dio zapisa
koji se može usporediti s planom. Bit reforme nije uklanjanje svake odluke,
nego promjena vremena njezina donošenja i mogućnost da je netko poslije
provjeri.

::: {#def-reproducibilnost}
**Reproducibilnost** je mogućnost da druga osoba iz istih podataka, materijala i
opisanoga postupka ponovno dobije iste rezultate i utvrdi gdje su nastali.
:::

Reproducibilnost nije isto što i replikacija. Reproduciranje ponovno izvodi
račun nad istim dokaznim materijalom. [Replikacija]{.pojam def="Nova studija koja istu ciljnu tvrdnju provjerava novim podacima i dovoljno usporedivim postupkom." en="replication" ch="12"}
prikuplja nove podatke. Reproducibilan račun može vjerno ponoviti loše mjerenje
ili nevaljan zaključak, a dobra replikacija može dati drukčiji rezultat zbog
uzorkovne varijacije ili konteksta. Zato trag postupka podupire kritiku, ali ne
zamjenjuje valjanost.

## Replikacija kao kumulativno mjerenje

Sedamnaest laboratorija nije sedamnaest glasova za ili protiv tvrdnje
[@wagenmakers2016]. Svaki laboratorij daje procjenu na istoj izvornoj ljestvici
i interval koji pokazuje koliko je ta procjena neodređena. Devet točkastih
procjena bilo je pozitivno, ali nijedan od 17 intervala nije bio u cijelosti
iznad nule [@wagenmakers2016]. Samo dva intervala obuhvatila su izvornu razliku
od 0,82 boda [@wagenmakers2016]. Brojanje devet „uspješnih” i osam
„neuspješnih” replikacija izbrisalo bi upravo informacije koje intervali nose.

Objedinjena procjena opisuje prosječnu razliku u ovome skupu izravnih
replikacija prema zajedničkom protokolu. Vrijednost 0,03, uz interval od −0,11
do 0,16, dopušta samo male razlike u oba smjera, ali ne određuje pouzdano njihov
predznak [@wagenmakers2016]. Interval isključuje razlike blizu izvornih 0,82
boda za ovaj postupak, ali ne može isključiti svaki mali učinak niti svaku drugu
operacionalizaciju facijalne povratne sprege [@wagenmakers2016].

Kumulativno čitanje zato ide od ciljne tvrdnje prema dizajnu, zatim prema
pojedinačnim procjenama, intervalima i sintezi. Razlike među laboratorijima
nisu automatski dokaz „stvarne heterogenosti”. Mogu odražavati uzorkovnu
varijaciju, lokalni kontekst, mjerenje ili postupak. Ovaj slučaj ne omogućuje
uzročnu procjenu razloga tih razlika. Omogućuje opis, usporedbu i oprezno
uopćavanje na skup postupaka koje su laboratoriji doista proveli.

## Cijeli zapis u forest plotu

[Forest plot]{.pojam def="Prikaz procjena i njihovih intervala iz više studija, uz odvojenu objedinjenu procjenu i jasno označenu referentnu vrijednost." en="forest plot" ch="12"}
treba čitati vodoravno. Točka označuje procijenjenu razliku u jednome
laboratoriju, a crta njezin 95-postotni interval. Okomita puna crta označuje
nulu, odnosno jednaku prosječnu ocjenu u dvjema skupinama. Isprekidana crta na
0,82 pokazuje izvornu procjenu samo kao referencu [@wagenmakers2016]. Ona nije
osamnaesti laboratorij i ne ulazi u objedinjavanje.

U izvornom zapisu `smile` označuje držanje olovke zubima, a `pout` držanje
olovke usnama [@wagenmakers2016]. Pozitivna razlika `smile − pout` zato znači
višu prosječnu ocjenu stripova u skupini koja je olovku držala zubima.

```{r}
#| echo: false
#| cache: false
#| label: fig-rrr-forest
#| fig-cap: "Procjene sirove razlike smile − pout i 95-postotni intervali u 17 laboratorija. Objedinjena procjena RRR-a iznosi 0,03 [−0,11; 0,16], a isprekidana crta označuje izvornu procjenu 0,82, koja ne ulazi u sintezu. Izrada autora iz lokalne rekonstrukcije službenoga arhiva prema @wagenmakers2016."
#| fig-alt: "Forest plot sa sedamnaest laboratorijskih procjena i njihovim intervalima. Svi intervali sijeku nulu. Objedinjena procjena blizu je nule, dok je izvorna procjena 0,82 desno od većine intervala."
#| fig-width: 7.2
#| fig-height: 6.8
w12_laboratoriji <- w12_rrr |>
  transmute(
    laboratorij = factor(lab, levels = rev(lab)),
    procjena = raw_mean_difference,
    donja = raw_ci_low,
    gornja = raw_ci_high
  )

ggplot(w12_laboratoriji, aes(y = laboratorij)) +
  geom_vline(xintercept = 0, colour = sivo[[2]], linewidth = 0.55) +
  geom_vline(
    xintercept = 0.82,
    colour = sivo[[4]],
    linewidth = 0.55,
    linetype = "dashed"
  ) +
  geom_segment(
    aes(x = donja, xend = gornja, yend = laboratorij),
    colour = sivo[[3]],
    linewidth = 0.55
  ) +
  geom_point(aes(x = procjena), colour = sivo[[1]], size = 2) +
  geom_segment(
    data = tibble(
      laboratorij = factor("Sinteza RRR", levels = "Sinteza RRR"),
      donja = -0.107693,
      gornja = 0.161225
    ),
    aes(x = donja, xend = gornja, y = laboratorij, yend = laboratorij),
    inherit.aes = FALSE,
    colour = sivo[[1]],
    linewidth = 1.2
  ) +
  geom_point(
    data = tibble(
      laboratorij = factor("Sinteza RRR", levels = "Sinteza RRR"),
      procjena = 0.026766
    ),
    aes(x = procjena, y = laboratorij),
    inherit.aes = FALSE,
    shape = 23,
    fill = sivo[[1]],
    colour = sivo[[1]],
    size = 3
  ) +
  scale_x_continuous(labels = function(x) hr_broj(x, 1)) +
  labs(
    x = "Sirova razlika prosječne ocjene (smile − pout)",
    y = NULL
  ) +
  theme_knjiga(base_size = 12)
```

Prikaz nema jednu priču skrivenu u boji. Položaj, duljina intervala, puna i
isprekidana crta te drukčiji znak za sintezu nose značenje i u crno-bijelom
tisku. Točke su raspršene oko nule, a svi intervali presijecaju nulu
[@wagenmakers2016].
Objedinjeni interval mnogo je uži jer spaja informacije iz više laboratorija,
ali predstavlja samo laboratorije i postupak uključene u taj RRR.

[Osjetljivost]{.pojam def="Provjera mijenja li se sadržajni zaključak kada se primarna analiza usporedi s jednom unaprijed obranjivom alternativom." en="sensitivity analysis" ch="12"}
ovdje uspoređuje sirovu razliku s alternativnom standardiziranom procjenjivanom
veličinom, Cohenovim *d*. Standardizirana objedinjena procjena iznosila je 0,01,
uz interval od −0,08 do 0,10, dok je sirova procjena iznosila 0,03, uz interval
od −0,11 do 0,16 [@wagenmakers2016]. Uspoređuje se isti skup laboratorija, ali
ne posve ista ciljana veličina ni isti relativni doprinos svakoga laboratorija.
Promjena ipak ne mijenja sadržajni zaključak. Obje procjene ostaju blizu nule,
a oba intervala obuhvaćaju male vrijednosti u oba smjera. To nije nova prilika
za lov na prag, nego provjera ovisi li zaključak o jednoj obranjivoj odluci o
mjerilu.

## Reforma redoslijeda i vidljivosti

[Predregistracija]{.pojam def="Vremenski označeno bilježenje istraživačkoga pitanja, ishoda i glavne analize prije uvida u podatke koji mogu utjecati na te odluke." en="preregistration" ch="12"}
odvaja ono što je planirano od onoga što je naučeno iz podataka. Ne zabranjuje
istraživanje neočekivanih obrazaca. Traži da se naknadna grana tako i nazove,
umjesto da se poslije prikaže kao jedini plan. RRR je išao dalje. Plan, kod i
ogledni prikazi pripremljeni su prije stvarnih podataka, pa se kasniji rezultat
može usporediti s unaprijed vidljivim postupkom [@wagenmakers2016].

[Registrirani izvještaj]{.pojam def="Format u kojem se istraživačko pitanje i metoda vrednuju prije nego što je glavni rezultat poznat, a konačni se rad ponovno procjenjuje nakon provedbe." en="registered report" ch="12"}
mijenja i redoslijed uredničke selekcije. Metoda se može vrednovati prije nego
što urednik vidi je li rezultat nov, velik ili blizu određenoga praga
[@wagenmakers2016]. Otvoreni materijali zatim daju čitatelju plan, kod i trag do
tablice. U ovome su slučaju službeni članak, projekt, registrirani plan, kod i
podaci povezani, što je omogućilo neovisnu provjeru laboratorijskih procjena
[@wagenmakers2016].

Otvorenost ipak nije naredba da se objavi svaki bajt. Sudionički podaci mogu
nositi privatnosna i licencijska ograničenja. Za ovu je knjigu zato iz službenog
arhiva izveden samo neidentificirajući zapis na razini laboratorija. Izvorni
retci sudionika, službeni kod, plan i izdavačev graf nisu preuzeti u knjigu.
Transparentnost uključuje i jasnu izjavu o onome što nije redistribuirano te o
provjeri koja ostaje moguća iz službenoga izvora.

Svaku statističku tvrdnju sada možemo smjestiti u šest dimenzija. Ona može
opisivati, povezivati, uopćavati, predviđati, tvrditi uzrok ili podupirati
odluku. Ovaj RRR podupire opis laboratorijskih rezultata, njihovu
povezanost s uvjetom u provedenom eksperimentu, ograničeno uopćavanje na
provedene postupke i odluku o tome koliko težine dati izvornoj procjeni. Ne daje
predikcijski alat ni uzročnu tvrdnju o tome zašto se izvorna i replikacijska
procjena razlikuju.

Prije prihvaćanja tvrdnje postavljamo šest pitanja. Što je opažanje i koja je
jedinica? Tko ili što nije moglo ući? Koja se ciljna veličina procjenjuje i
koja je vrsta tvrdnje? Koju neizvjesnost interval prikazuje, a koju izostavlja?
Koja je jedna razumna alternativna odluka i mijenja li zaključak? Tko snosi
posljedice pogreške? Reforma ne daje unaprijed točne odgovore. Daje postupak u
kojemu su odgovori vidljivi, usporedivi i osporivi.

## Interakcija — Pješčanik p-hakiranja

Pješčanik omogućuje biranje ishoda, podskupina i trenutka zaustavljanja na
podacima bez stvarnog učinka. Čitatelj promatra kako rast broja odluka povećava
priliku za privlačan rezultat i kako korekcija za cijeli postupak mijenja sliku.
Radi preglednosti svaki je analitički put u simulaciji neovisan. Stvarni putovi
često dijele podatke, ali idealizacija izdvaja cijenu njihova broja. Simulacija
dodatno pretpostavlja valjano kalibrirane p-vrijednosti pod nultim modelom i
unaprijed omeđenu obitelj analiza. Korekcija ovdje ilustrira cijenu poznate
obitelji, ali sama ne rješava neobjavljene ili podatkovno uvjetovane odluke.
Ovisnost među putovima mijenja točan oblik prikazane krivulje.

:::: {.content-visible when-format="html"}

::: {.widget-frame data-naslov="Pješčanik p-hakiranja" data-oznaka="Widget 12.1 · interaktivno"}

```{ojs}
//| echo: false
viewof w12_par = Inputs.form({
  ishodi: Inputs.range(
    [1, 12],
    {value: 3, step: 1, label: "Broj mogućih ishoda"}
  ),
  podskupine: Inputs.range(
    [1, 5],
    {value: 2, step: 1, label: "Podskupinske inačice po ishodu"}
  ),
  provjere: Inputs.range(
    [1, 4],
    {value: 2, step: 1, label: "Trenuci provjere podataka"}
  ),
  ponavljanja: Inputs.range(
    [500, 3000],
    {value: 2000, step: 500, label: "Simulirana istraživanja"}
  )
})
```

```{ojs}
//| echo: false
//| label: fig-w12
//| fig-cap: "Udio simuliranih istraživanja s barem jednim rezultatom ispod odabranog praga nakon pretraživanja više neovisnih analitičkih putova."
//| fig-alt: "Pri početnih dvanaest analitičkih putova kumulativna krivulja brzo raste, pa nominalni prag 0,05 zahvaća mnogo više istraživanja od praga korigiranog za broj putova."
{
  const tinta = "var(--tok-ink)";
  const krivulja = "var(--tok-data-2)";
  const korekcija = "var(--tok-data-4)";
  const naglasak = "var(--tok-accent-deep)";
  const linija = "var(--tok-rule)";
  const sans = "var(--tok-font-sans)";
  const broj = new Intl.NumberFormat("hr-HR", {
    minimumFractionDigits: 0,
    maximumFractionDigits: 4
  });
  const postotak = new Intl.NumberFormat("hr-HR", {
    style: "percent",
    maximumFractionDigits: 1
  });

  const brojPutova =
    w12_par.ishodi * w12_par.podskupine * w12_par.provjere;
  const rng = d3.randomLcg(1212);
  const najmanje = Array.from({length: w12_par.ponavljanja}, () => {
    let najmanja = 1;
    for (let i = 0; i < brojPutova; i += 1) {
      najmanja = Math.min(najmanja, rng());
    }
    return najmanja;
  });
  const pragovi = d3.range(0, 0.1001, 0.002);
  const cdf = pragovi.map(prag => ({
    prag,
    udio: d3.mean(najmanje, p => p <= prag)
  }));
  const nominalniPrag = 0.05;
  const korigiraniPrag = nominalniPrag / brojPutova;
  const nominalniUdio = d3.mean(najmanje, p => p <= nominalniPrag);
  const korigiraniUdio = d3.mean(najmanje, p => p <= korigiraniPrag);
  const celija = document.querySelector(".widget-frame .cell");
  const stilCelije = celija ? getComputedStyle(celija) : null;
  const lokalnaSirina = celija
    ? celija.clientWidth -
      parseFloat(stilCelije.paddingLeft) -
      parseFloat(stilCelije.paddingRight)
    : width;
  const sirina = Math.max(240, Math.min(width, lokalnaSirina));
  const usko = sirina < 480;
  const vrloUsko = sirina < 260;

  const graf = Plot.plot({
    width: sirina,
    height: usko ? 430 : 350,
    marginLeft: usko ? 66 : 62,
    marginRight: usko ? 16 : 24,
    marginBottom: usko ? 54 : 48,
    style: {
      background: "transparent",
      color: tinta,
      fontFamily: sans,
      fontSize: usko ? "14px" : "12px"
    },
    x: {
      label: "Prag za najmanju p-vrijednost",
      domain: [0, 0.1],
      ticks: vrloUsko ? 3 : usko ? 5 : undefined,
      tickFormat: d => broj.format(d)
    },
    y: {
      label: "Udio istraživanja",
      domain: [0, 1],
      grid: true,
      tickFormat: d => postotak.format(d)
    },
    marks: [
      Plot.lineY(cdf, {
        x: "prag",
        y: "udio",
        stroke: krivulja,
        strokeWidth: 2
      }),
      Plot.ruleX([nominalniPrag], {
        stroke: naglasak,
        strokeWidth: 1.5
      }),
      Plot.ruleX([korigiraniPrag], {
        stroke: korekcija,
        strokeWidth: 1.5,
        strokeDasharray: "4,3"
      }),
      Plot.dot(
        [{prag: nominalniPrag, udio: nominalniUdio}],
        {x: "prag", y: "udio", fill: naglasak, stroke: tinta, r: 4.5}
      ),
      Plot.dot(
        [{prag: korigiraniPrag, udio: korigiraniUdio}],
        {x: "prag", y: "udio", fill: korekcija, stroke: tinta, r: 4.5}
      ),
      Plot.ruleY([0], {stroke: linija})
    ]
  });

  return html`<div>
    ${graf}
    <p class="widget-foot" role="status" aria-live="polite">${brojPutova} putova daje ${postotak.format(nominalniUdio)} ispod 0,05 i ${postotak.format(korigiraniUdio)} ispod korigiranog praga ${broj.format(korigiraniPrag)}.</p>
  </div>`;
}
```

:::

::::

::: {.content-visible when-format="pdf"}
```{r}
#| echo: false
#| cache: false
#| label: fig-w12-print
#| fig-cap: "Vjerojatnost barem jednog rezultata ispod praga raste s brojem neovisnih analitičkih putova. Puna okomita crta označuje nominalni prag 0,05, a točkasta prag 0,05 / 12 za zadano stanje od 12 putova."
#| fig-alt: "Tri kumulativne krivulje za jedan, dvanaest i četrdeset osam putova pokazuju sve brži rast udjela istraživanja s malom najmanjom p-vrijednošću. Okomite crte uspoređuju nominalni prag 0,05 s korigiranim pragom za dvanaest putova."
#| fig-width: 6.6
#| fig-height: 4.8
set.seed(1212)

w12_pragovi <- seq(0, 0.1, by = 0.002)
w12_cdf <- bind_rows(lapply(c(1, 12, 48), function(broj_putova) {
  najmanje <- replicate(5000, min(runif(broj_putova)))
  tibble(
    prag = w12_pragovi,
    udio = vapply(
      w12_pragovi,
      function(prag) mean(najmanje <= prag),
      numeric(1)
    ),
    putovi = factor(
      broj_putova,
      levels = c(1, 12, 48),
      labels = c("1 put", "12 putova", "48 putova")
    )
  )
}))

ggplot(w12_cdf, aes(prag, udio, colour = putovi, linetype = putovi)) +
  geom_vline(xintercept = 0.05, colour = sivo[[4]], linewidth = 0.6) +
  geom_vline(
    xintercept = 0.05 / 12,
    colour = sivo[[2]],
    linewidth = 0.6,
    linetype = "dotted"
  ) +
  annotate(
    "text",
    x = 0.05 / 12,
    y = 0.96,
    label = "0,05 / 12",
    hjust = -0.1,
    colour = sivo[[2]],
    size = 3.2
  ) +
  geom_line(linewidth = 0.75) +
  scale_color_sivo(name = "Analitički putovi") +
  scale_linetype_manual(
    name = "Analitički putovi",
    values = c("solid", "22", "42")
  ) +
  scale_x_continuous(labels = function(x) hr_broj(x, 2)) +
  scale_y_continuous(
    limits = c(0, 1),
    labels = function(x) paste0(hr_broj(100 * x, 0), " %")
  ) +
  labs(
    x = "Prag za najmanju p-vrijednost",
    y = "Udio istraživanja"
  ) +
  theme_knjiga(base_size = 13) +
  theme(legend.position = "bottom")
```
:::

Ako ukupan broj unaprijed omeđenih putova označimo s $m$, korigirani prag
$0{,}05/m$ raspodjeljuje ukupno dopušteni rizik na sve putove. Svaki
pojedinačni put zato mora prijeći stroži prag. To je zaštita za ovu omeđenu
idealizaciju, a ne opći popravak analitičke fleksibilnosti.

:::: {.content-visible when-format="html"}

**Što isprobati.**

1. Provedite jednu unaprijed određenu analizu.
2. Dodajte ishode, a podskupine i trenutke provjere ostavite jednakima.
3. Dodajte podskupinske inačice i trenutke provjere bez promjene broja ishoda.
4. Usporedite nominalni prag 0,05 s pragom korigiranim za sve putove.

::::

::: {.content-visible when-format="pdf"}

**Što isprobati.**

1. Na pragu 0,05 očitajte visinu krivulje za jedan put.
2. Na istome pragu usporedite krivulje za 12 i 48 putova.
3. Na krivulji za 12 putova usporedite prag 0,05 s točkastim pragom 0,05 / 12.
4. Objasnite što prikaz ne može reći kada analitički putovi dijele podatke.

:::

Najmanja p-vrijednost nije sažetak jedne unaprijed određene analize kada je
nastala pretraživanjem. Zaključak tada mora opisati cijeli skup mogućnosti ili
koristiti postupak koji njihov broj uzima u obzir.

::: {.callout-divljina}
**Sedamnaest procjena nije referendum.** Forest plot RRR-a lako je svesti na
rečenicu da je devet laboratorija našlo pozitivan učinak, a osam negativan
[@wagenmakers2016].
Takvo brojanje zanemaruje da nijedan laboratorijski interval nije u cijelosti
iznad nule i da samo dva obuhvaćaju izvornu procjenu 0,82
[@wagenmakers2016]. Smjer točke ne mjeri snagu dokaza.

Ni objedinjena procjena nije presuda cijeloj teoriji facijalne povratne sprege.
Ona sažima sirovu razliku u ovih 17 izravnih replikacija prema zajedničkom
protokolu [@wagenmakers2016]. Forest plot zato treba čitati od pitanja i dizajna
prema redcima, pa tek onda prema sintezi. Granice selekcije, mjerenja i konteksta
ne nestaju kada interval postane uzak. Kao opis povezanosti u provedenom pokusu,
prikaz dopušta samo ograničen prijenos na usporedive postupke i odluku o težini
izvorne procjene. Ne predviđa nov rezultat i ne otkriva uzrok razlika među
laboratorijima.
:::

::: {.callout-model}
Asistent može ubrzati usporedbu registriranoga plana, analitičkoga koda,
izvedenog zapisa i rukopisa. Taj je posao koristan samo ako svaku označenu
razliku veže uz točno mjesto u dostupnom materijalu. Uvjerljiv sažetak bez
takvoga traga novi je tekst, a ne provjera.

U osjetljivim podacima najprije pripremamo dopušten, minimalan prikaz. Modelu ne
dajemo sudioničke retke samo zato što ih može pročitati. Čuvamo upit, verziju
alata, njegov izlaz i ručnu dispoziciju svake označene razlike. Publikacija,
podaci i izvršiv postupak ostaju izvori. Model ostaje instrument.

Provjera smije označiti opis, povezanost, uopćavanje ili prijedlog odluke samo
ako za njih pronađe trag u materijalu. Nedostajući dokaz ne smije pretvoriti u
predviđanje ni uzročno objašnjenje.

> Usporedi priloženi registrirani plan, kod, izvedeni zapis i rukopis. Za svako
> neslaganje navedi dokument i mjesto, označi je li potvrđeno ili samo moguće te
> reci koja se tvrdnja mijenja. Ne nadopunjuj dokumente informacijama kojih u
> njima nema.
:::

::: {.callout-greska}
RRR je unaprijed naveo glavni ishod, pravila uključivanja i primarnu analizu
[@wagenmakers2016].
Objedinjena sirova razlika iznosi 0,03 boda, uz 95-postotni interval od −0,11 do
0,16 [@wagenmakers2016]. Budući da je analiza predregistrirana, njezin je
zaključak nužno valjan.

::: {.content-visible when-profile="kolegij"}
Jedina je greška posljednja rečenica. Predregistracija povećava vidljivost
redoslijeda odluka, ali ne popravlja pogrešno mjerenje, neprikladan model,
nevaljanu ciljnu tvrdnju ni kontekst na koji se rezultat ne može prenijeti.
Brojke u prve dvije rečenice odgovaraju provjerenom RRR zapisu. Valjanost se
zato mora obrazložiti dizajnom, mjerenjem, postupkom i granicom tvrdnje, a ne
samom vremenskom oznakom plana.
:::
:::

## Razrađeni primjer

Zajednički replikacijski postupak daje sirovu razliku, a jedna standardizirana
grana provjerava mijenja li se sadržajni zaključak. Najprije treba utvrditi
podrijetlo. Službeni arhiv sadrži sudioničke podatke iz 17 laboratorija, ali
knjiga ih ne redistribuira [@wagenmakers2016]. Iz njega je neovisnom provjerom
izveden minimalan zapis s grupnim sažetcima, procjenama i intervalima. Svih 17
redaka zbraja se na 1.894 uključena sudionika i usklađuje s objavljenim
laboratorijskim sažetcima, osim jednoga lokaliziranog zaokruživanja standardne
devijacije koje se ne rabi u tvrdnjama knjige [@wagenmakers2016].

Potpuna tablica dopušta provjeru prikaza i bez pisanja koda. Redci su
laboratoriji, `n` je broj uključenih sudionika, a interval pripada sirovoj
razlici prosječne ocjene između držanja olovke zubima (`smile`) i usnama
(`pout`).

```{r}
#| echo: false
#| cache: false
#| label: tbl-rrr-laboratoriji
#| tbl-cap: "Sirove laboratorijske procjene iz RRR-a. Izrada autora iz lokalne rekonstrukcije službenoga arhiva prema @wagenmakers2016."
w12_rrr |>
  transmute(
    Laboratorij = lab,
    `n` = hr_broj(n_total, 0),
    `Razlika` = hr_broj(raw_mean_difference, 2),
    `95-postotni interval` = paste0(
      "[",
      hr_broj(raw_ci_low, 2),
      "; ",
      hr_broj(raw_ci_high, 2),
      "]"
    )
  ) |>
  knitr::kable(align = c("l", "r", "r", "r"))
```

Vidljivi isječak nije računanje metaanalize. Prvi redak otvara lokalni zapis, a
drugi zaustavlja postupak ako se očekivanih 17 laboratorija ili 1.894 sudionika
ne podudara [@wagenmakers2016]. Sljedeća četiri retka bilježe oznake primarne i
alternativne grane, njihove procjene te granice intervala. Posljednji ih redak
slaže u malu tablicu. Funkcija `c` povezuje vrijednosti redom, a `data.frame`
prikazuje ih u imenovanim stupcima. Čitatelj provjerava putanju, brojnost, oznake
grana i vrijednosti koje je reproducirao neovisni verifikator. Isječak ih ne
računa ponovno.

```{r}
#| echo: true

rrr <- read.csv("notes/reports/p3-evidence12-rrr-lab-effects.csv")
stopifnot(nrow(rrr) == 17, sum(rrr$n_total) == 1894)

grana <- c("primarna sirova", "alternativna standardizirana")
procjena <- c(0.026766, 0.014151)
donja <- c(-0.107693, -0.076191)
gornja <- c(0.161225, 0.104493)

data.frame(grana, procjena, donja, gornja)
```

Provjerena sirova procjena iznosi 0,03 uz interval od −0,11 do 0,16, dok
standardizirana procjena iznosi 0,01 uz interval od −0,08 do 0,10
[@wagenmakers2016]. Tablica dodatno pokazuje 9 pozitivnih točaka, 0 intervala u
cijelosti iznad nule i 2 intervala koja obuhvaćaju 0,82 [@wagenmakers2016]. Ta
brojanja nisu tri nova testa. Obje grane dolaze iz istih 17 laboratorija, ali
standardizacija mijenja ciljanu veličinu i relativni doprinos laboratorija. Obje
ipak podupiru isti ograničen zaključak.

Zaključak može biti pošteno kratak. Prema zajedničkom postupku iz ovog RRR-a,
prosječna razlika bila je blizu nule i mnogo manja od izvornih 0,82 boda
[@wagenmakers2016].
Intervali sirove i standardizirane sinteze dopuštaju male razlike u oba smjera,
ali ne podupiru prijenos izvorne veličine na ove laboratorije
[@wagenmakers2016]. Analiza ne govori zašto su se rezultati razlikovali, ne
pokriva svaku operacionalizaciju facijalne povratne sprege i ne dokazuje da je
predregistracija uzrokovala rezultat.

Poštena rečenica opisuje opaženu povezanost i prenosi je samo na usporedive
postupke, a odluku o težini izvorne procjene veže uz obje grane. Ne služi
predviđanju ni uzročnom objašnjenju razlike.

Reformirana praksa za svaku kasniju analizu traži ciljnu tvrdnju, primarnu
analizu, jednu obranjivu alternativu, podrijetlo podataka i granicu zaključka.
Sljedeći je korak primijeniti taj ugovor na brojeve ljudi u kategoričkim
tablicama. Prije testne statistike mora biti jasno tko je prebrojen, tko nije
mogao ući i koji nazivnik nosi tvrdnju.

## Sažetak {.sazetak}

Dokazna vrijednost nalaza ovisi o cijelome putu od pitanja do tvrdnje.
Analitička fleksibilnost obuhvaća odluke pri prikupljanju, pripremi i analizi,
a p-hakiranje i račvajući putovi opisuju različite načine na koje taj prostor
može ostati nevidljiv. Replikacija prikuplja nove podatke, dok reproducibilnost
provjerava može li se isti rezultat ponovno dobiti iz istoga materijala i
postupka. Višelaboratorijski RRR čita se kumulativno kroz procjene, intervale i
sintezu, pri čemu sirova i standardizirana analiza daju isti ograničen zaključak
o razlici blizu nule u provedenom postupku. Predregistracija,
registrirani izvještaji i otvoreni materijali mijenjaju redoslijed i vidljivost
odluka, ali ne jamče valjano mjerenje ni valjanu inferenciju. Ugovor za sljedeća
poglavlja traži ciljnu tvrdnju, primarnu analizu, jednu obranjivu alternativu,
podrijetlo podataka i granicu zaključka.

## Pojmovi {.pojmovi}

p-hakiranje (*p-hacking*), vrt račvajućih putova (*garden of forking paths*),
publikacijska pristranost (*publication bias*), analitička fleksibilnost
(*analytical flexibility*), reproducibilnost (*reproducibility*), replikacija
(*replication*), forest plot (*forest plot*), osjetljivost (*sensitivity
analysis*), predregistracija (*preregistration*), registrirani izvještaj
(*registered report*)

## Zadaci

### Konceptualni {.zadaci-razina}

Istraživač je nakon pregleda podataka iskušao pet pravila isključivanja i
objavio jedino ono koje je dalo poželjan rezultat. Druga je istraživačica prije
analize odlučila „upotrijebit ću medijan ako je raspodjela jako asimetrična, a
sredinu inače” i zatim provela samo odabranu granu. Objasnite koji primjer
prikazuje p-hakiranje, a koji vrt račvajućih putova. Za svaki navedite koji bi
trag postupka čitatelju omogućio provjeru i pokažite gdje se u primjeru nalazi
analitička fleksibilnost [@simmons2011; @gelman2013]. Na kraju jednom rečenicom
razlikujte reproducibilnost takve provjere od replikacije koja bi prikupila nove
podatke.

### Računski {.zadaci-razina}

Koristite samo tiskanu tablicu laboratorijskih procjena, bez pisanja koda.
Prebrojite koliko je od
17 točkastih procjena veće od nule i izračunajte taj udio u postocima
[@wagenmakers2016]. Zatim prebrojite koliko je 95-postotnih intervala u cijelosti
iznad nule i koliko ih obuhvaća izvornu procjenu 0,82 [@wagenmakers2016].
Napišite dvije rečenice koje objašnjavaju zašto prvi udio nije stopa „uspjelih
replikacija”.

::: {.content-visible when-profile="kolegij"}
Devet od 17 procjena pozitivno je, odnosno 52,9 % [@wagenmakers2016]. Nijedan
interval nije u cijelosti iznad nule, a dva obuhvaćaju 0,82
[@wagenmakers2016]. Smjer točke zanemaruje preciznost, pa broj pozitivnih
procjena nije mjera potvrde. Laboratorije treba čitati uz njihove intervale i
zajedničku ciljnu tvrdnju.
:::

### Kritički {.zadaci-razina}

Vratite se definiciji intervala iz 9. poglavlja i logici nultoga modela iz 10.
poglavlja. Netko uz forest plot ovog poglavlja piše „niti jedan laboratorij
nije dobio značajan rezultat, pa je dokazano da učinak ne postoji”
[@wagenmakers2016]. Revidirajte tu tvrdnju u tri rečenice. Uključite objedinjenu
procjenu s intervalom, objasnite što nula u prikazu znači, usporedite primarnu i
standardiziranu analizu osjetljivosti te navedite jednu populacijsku ili
kontekstualnu granicu koju forest plot ne uklanja. Dodajte jednu rečenicu o tome
kako bi publikacijska pristranost promijenila tumačenje sinteze kada nevidljive
studije ovise o rezultatu.

### Revizija modela {.zadaci-razina}

Revidirajte analizu iz okvira o pogrešci. Predajte zapis s četiri polja. U
prvome prepišite provjerene brojke, u drugome označite jedinu pogrešnu tvrdnju,
u trećemu napišite ispravljeni zaključak, a u četvrtome navedite koji biste
dokument ili redak postupka provjerili prije prihvaćanja analize i objasnite
koju dodatnu vidljivost daje registrirani izvještaj. Ne traži se novi kod.
