---
title: "Kriza i obnova"
---

<!-- =====================================================================
  STATUS:  djelomični nacrt — prošireni argument, bez widgeta
  IZVOR:   novo poglavlje
  OPSEG:   ~5000 riječi
  WIDGET:  w12 · Pješčanik p-hakiranja
  FAZA:    4 (plan proizvodnje, notes/struktura-knjige.md)
  NAPOMENA: Drugi stup suvremenog identiteta knjige. Jedan od četiri prva widgeta.

  SADRŽAJ (iz plana):
  Kriza replikacije ispričana kao priča, p-hakiranje i vrt razgranatih staza, pristranost objavljivanja, preregistracija i registrirani izvještaji, otvoreni podaci i materijali, kako čitati objavljenu studiju skeptično ali pošteno, te dvostruka uloga AI-ja, kao pogona izmišljenih radova i kao alata za provjeru reproducibilnosti u velikom obimu. Završava time što reforma znači za studenta.

  Kostur poglavlja i pravila pisanja: CLAUDE.md i STYLE.md.
  Kostur se ne mijenja bez zapisa u STYLE.md.
===================================================================== -->

```{r}
#| include: false
source("R/setup.R")
```

::: {.callout-vinjeta}
Velika suradnja istraživača pokušala je ponoviti niz objavljenih psiholoških
studija prema zajedničkom protokolu. Replikacijski rezultati u cjelini bili su
slabiji od slike koju je ostavljala izvorna literatura [@osc2015]. Rasprava
koja je slijedila nije se mogla svesti na podjelu između dobrih i loših
istraživača.

Objavljivanje je dugo nagrađivalo nov, jasan i statistički značajan rezultat.
Istraživači su istodobno donosili mnogo odluka o uzorku, ishodima, podskupinama
i modelima. Čak i bez svjesne prevare, fleksibilan put kroz podatke mogao je
završiti pričom koja izgleda unaprijed planirana [@simmons2011; @gelman2013].

Kako znanstveni sustav može učiniti vlastite rezultate provjerljivijima bez
pretvaranja skepticizma u cinizam?
:::

## Putovi koji ostaju nevidljivi

P-hakiranje obuhvaća prilagođavanje analize sve dok se ne pojavi poželjan
rezultat. Može uključivati promjenu ishoda, pravila isključivanja, trenutka
zaustavljanja ili skupa kontrolnih varijabli. Svaka odluka može imati razumno
obrazloženje, ali njihova kombinacija mijenja vjerojatnost konačnog nalaza
[@simmons2011].

Vrt račvajućih putova širi problem. Istraživač ne mora isprobati deset analiza
i sakriti devet. Podaci mogu usmjeriti jednu odabranu analizu kroz niz odluka
koje bi bile drukčije da su podaci izgledali drukčije [@gelman2013]. Konačni
tekst pokazuje samo put kojim se prošlo, ne sve putove koji su bili mogući.

Publikacijska pristranost zatim djeluje na razini literature. Rezultati koji
izgledaju jasni i novi lakše postaju vidljivi, dok neodređeni i neuspjeli
pokušaji ostaju u ladicama. Metaanaliza tada može precizno sažeti odabrani dio
istraživačkog zapisa i dati varljiv osjećaj stabilnosti.

## Reforma kao promjena postupka

Predregistracija vremenski odvaja plan od ishoda. Ona ne jamči dobar plan ni
istinito mjerenje, ali čitatelju pokazuje koje su odluke donesene prije gledanja
podataka. Registrirani izvještaj ide dalje jer se pitanje i metoda vrednuju
prije nego što je rezultat poznat.

Otvoreni podaci, materijali i kod omogućuju provjeru i ponavljanje. Otvorenost
ne uklanja etičke i privatnosne granice. Podaci o ljudima ne postaju sigurni
samim objavljivanjem, pa transparentnost mora uključiti razloge zbog kojih neki
materijali ne mogu biti javni.

Replikacija nije glasanje o tome je li izvorni autor bio u pravu. Rezultati se
mogu razlikovati zbog uzoračke varijacije, konteksta, mjerenja ili stvarne
heterogenosti učinka. Obnova zato traži kumulativno čitanje procjena i uvjeta,
a ne zamjenu jednog spektakularnog nalaza drugim.

## Asistent u dvostrukoj ulozi

Generativni modeli mogu ubrzati izradu koda, provjeru tablica i usporedbu
izvještaja s analizom. Isti kapacitet može proizvoditi uvjerljive izvore koji ne
postoje, sintetičke rukopise i velik broj varijanti iste tvrdnje. Brzina
pojačava i provjeru i proizvodnju šuma.

Disciplina rada s asistentom zato mora ostaviti trag. Čuvamo ulazne podatke,
upit, kod, verziju alata i ručnu provjeru. Model ne dobiva osjetljive
ispitanikove podatke, a njegov tekst ne postaje izvor. Izvor ostaje publikacija,
skup podataka ili reproducibilan postupak koji se može otvoriti bez modela.

## Interakcija — Pješčanik p-hakiranja

Pješčanik omogućuje biranje ishoda, podskupina i trenutka zaustavljanja na
podacima bez stvarnog učinka. Čitatelj promatra kako rast broja odluka povećava
priliku za privlačan rezultat i kako korekcija za cijeli postupak mijenja sliku.

::: {.content-visible when-format="html"}
```{ojs}
//| echo: false
// viewof w12_par = Inputs.form({
//   n: Inputs.range([10, 500], {value: 50, step: 10, label: "Veličina uzorka:"})
// })
md`Widget w12 — Pješčanik p-hakiranja. Interaktivni graf još nije izrađen. Specifikacija je u \`data/widgets.json\`.`
```
:::

::: {.content-visible when-format="pdf"}
```{r}
#| echo: false
#| label: fig-w12
#| fig-cap: "Planirani prikaz najprivlačnijeg rezultata među mnogim analizama."
#| fig-alt: "Mjesto za skup p-vrijednosti iz više analitičkih putova i označenu najmanju."
ggplot() +
  annotate("text", x = 0, y = 0, size = 3.5,
           label = "Statički blizanac widgeta w12 još nije izrađen") +
  theme_void()
```
:::

**Što isprobati.**

1. Provedite jednu unaprijed određenu analizu.
2. Dodajte više ishoda i podskupina bez promjene podataka.
3. Prikažite sve rezultate umjesto samo najmanje p-vrijednosti.

::: {.callout-divljina}
**Replikacija kao zajedničko mjerenje.** Open Science Collaboration koristio je
zajednički postupak za procjenu reproducibilnosti niza psiholoških nalaza
[@osc2015]. Rezultat nije jednostavna stopa istine jer se izvorne i replikacijske
studije razlikuju u preciznosti, kontekstu i mogućim učincima.

Vrijednost projekta leži i u tome što je privatni problem pojedinačnih sumnji
pretvorio u podatke o sustavu. Čitatelj može procjenjivati obrasce bez
pretpostavke da svaki neuspjeh ima isti uzrok.
:::

::: {.callout-model}
Asistent može usporediti registrirani plan, kod i rukopis te označiti
neslaganja. Ne smije izmišljati nedostajuće datoteke ni procjenjivati
reproducibilnost samo prema tonu teksta. Svaki nalaz mora imati put do retka
koda, tablice ili dokumenta.

> Usporedi istraživački plan, analitički kod i izvještaj. Navedi svako
> odstupanje s točnim mjestom u dokumentima i odvoji potvrđene razlike od
> informacija koje nedostaju.
:::

::: {.callout-greska}
Studija je predregistrirala ishod, pravilo isključivanja i model prije
prikupljanja podataka. Kod i anonimizirani materijali dostupni su za provjeru.
Zbog predregistracije rezultat mora biti istinit.

::: {.content-visible when-profile="kolegij"}
Greška je pretvaranje predregistracije u jamstvo istine. Ona povećava
vidljivost analitičkih odluka, ali ne uklanja pogrešku mjerenja, uzoračku
varijaciju, slabu teoriju ni neprikladan model.
:::
:::

## Razrađeni primjer

Simuliramo podatke bez stvarne grupne razlike, ali s više mogućih ishoda.
Analitičar koji prijavi samo najmanju p-vrijednost prikazuje rezultat jedne
odabrane analize, dok je stvarni postupak uključivao mnogo prilika
[@simmons2011].

```{r}
#| label: tbl-vise-analiza
#| tbl-cap: "Najmanja p-vrijednost među simuliranim ishodima bez učinka. Izrada autora prema @simmons2011."

sim_putovi <- bind_rows(lapply(1:20, function(ishod_id) {
  a <- rnorm(30)
  b <- rnorm(30)
  tibble(
    ishod = ishod_id,
    p = t.test(a, b)$p.value
  )
}))

sim_putovi |>
  arrange(p) |>
  slice_head(n = 6) |>
  mutate(p = hr_broj(p, 3)) |>
  knitr::kable(align = c("r", "r"))
```

Tablica je jedna realizacija simulacije i ne mora svaki put sadržavati
privlačan rezultat. Upravo je to poanta. Kada se cijeli postupak ponavlja,
neki će nizovi ponuditi malu p-vrijednost bez učinka. Predregistracija,
izvještavanje svih ishoda i korekcija za višestrukost čine tu priliku vidljivom.

Reforma ne traži da prestanemo istraživati neočekivane obrasce. Traži da
razlikujemo potvrđujuću analizu od naknadnog istraživanja i da novu hipotezu
predstavimo kao početak sljedeće provjere.

## Sažetak {.sazetak}

Kriza reproducibilnosti nastaje iz spoja uzoračke varijacije, analitičke
fleksibilnosti i poticaja koji nagrađuju jasan pozitivan nalaz. Predregistracija,
registrirani izvještaji i otvoreni materijali povećavaju vidljivost postupka, ali
ne jamče istinu. Replikacija procjenjuje stabilnost nalaza kroz nove podatke i
uvjete. Asistent može pomoći u provjeri samo kada njegov rad ostaje
reproducibilan, provjerljiv i odvojen od izvora.

## Pojmovi {.pojmovi}

p-hakiranje (*p-hacking*), vrt račvajućih putova (*garden of forking paths*),
publikacijska pristranost (*publication bias*), predregistracija
(*preregistration*), registrirani izvještaj (*registered report*), replikacija
(*replication*), otvorena znanost (*open science*)

## Zadaci

### Konceptualni {.zadaci-razina}

Razlikujte p-hakiranje od vrta račvajućih putova. Predajte dva kratka scenarija
koja pokazuju razliku [@simmons2011; @gelman2013].

### Računski {.zadaci-razina}

Ponovite simulaciju `sim_putovi` mnogo puta i predajte raspodjelu najmanjih
p-vrijednosti.

### Kritički {.zadaci-razina}

Prosudite što veliki replikacijski projekt može reći o literaturi, a što ne
može o svakoj pojedinačnoj studiji [@osc2015]. Predajte dva odlomka.

### Revizija modela {.zadaci-razina}

Ocijenite modelsku analizu iz okvira. Imenujte dvije dobre prakse, jednu
pretjeranu tvrdnju i ograničenje koje ostaje nakon predregistracije.
