---
title: "Kategorički podaci"
subtitle: "Od frekvencija u ćelijama do obrazaca povezanosti"
---

<!-- =====================================================================
  STATUS:  cjelovit nacrt — prijenos tjedna 10, runda 4
  IZVOR:   tjedan 10, odjeljci 2 do 11, rez otprilike na pola
  OPSEG:   ~4500 riječi
  WIDGET:  w13 · Očekivano i opaženo
  FAZA:    2 (plan proizvodnje, notes/struktura-knjige.md)
  NAPOMENA: Namjerno ostaje izvan okvira linearnog modela.

  SADRŽAJ (iz plana):
  Kontingencijske tablice, hi-kvadrat test prilagodbe i nezavisnosti, prilagođeni standardizirani reziduali, Cramérovo V, Fisherov egzaktni test, slučaj generacijskog jaza u korištenju medija.

  PODRIJETLO (runda 4, notes/plan-prijenosa.md):
  1. Izvorna nastavna anketa (media_survey_chi2.csv) knjizi nije dostupna, pa
     je generacijski jaz preračunat na `populacija_medija` iz
     R/podaci-nastavni.R. Skup je simuliran i tako je označen prije prve
     brojke. Ovisnost izvora vijesti o dobi ugrađena je u generator, pa je
     ono što test otkriva u ovom poglavlju provjerljivo istinito.
  2. IZOSTAVLJENI prema planu: McNemarov test, Benjamini-Hochbergova
     korekcija, omjer šansi i Yatesova korekcija. Simpsonov paradoks otišao je
     u poglavlje o povezanosti u rundi 3 i ovdje stoji samo kao uputnica.
  3. IZOSTAVLJENE i sve mehanike crtanja iz tjedna 10 (toplinska karta,
     balon graf, grupirani stupci). Gramatika grafa pripada Dodatku A.
  4. Prag očekivane frekvencije pet nije prenesen kao pravilo nego kao
     preporuka s izvorom [@cochran1954]. Odvojene simulacije mjere kalibraciju
     pod nultom hipotezom i snagu pod unaprijed zadanom alternativom.
  5. Okvir divljine ne nosi Berkeley, jer ga nosi vinjeta.

  Kostur poglavlja i pravila pisanja: CLAUDE.md i STYLE.md.
  Kostur se ne mijenja bez zapisa u STYLE.md.
===================================================================== -->

```{r}
#| include: false
#| cache: false
source("R/setup.R")
```

```{r}
#| include: false
#| label: s13-vrijednosti

# Svaka brojka u prozi ovog poglavlja dolazi odavde, pa se tekst i podaci ne
# mogu razići. Populacija dolazi iz R/podaci-nastavni.R i simulirana je.
set.seed(1313)

s13_uzorak <- slice_sample(populacija_medija, n = 800) |>
  mutate(
    dobna_skupina = cut(
      dob,
      breaks = c(17, 29, 44, 59, Inf),
      labels = c("18 do 29", "30 do 44", "45 do 59", "60 i više")
    )
  )

s13_tablica <- table(s13_uzorak$dobna_skupina, s13_uzorak$izvor_vijesti)
s13_test <- chisq.test(s13_tablica)
s13_retci <- prop.table(s13_tablica, 1) * 100

s13_n <- sum(s13_tablica)
s13_k <- min(dim(s13_tablica))
s13_v <- sqrt(unname(s13_test$statistic) / (s13_n * (s13_k - 1)))

s13_rez <- s13_test$stdres

# Spojene kategorije. Digitalni i tradicionalni izvori umjesto pet zasebnih.
s13_uzorak <- s13_uzorak |>
  mutate(
    skupina_medija = if_else(
      izvor_vijesti %in% c("portal", "društvene mreže"),
      "digitalni",
      "tradicionalni"
    )
  )
s13_spojena <- table(s13_uzorak$dobna_skupina, s13_uzorak$skupina_medija)
s13_test_spojena <- chisq.test(s13_spojena)
s13_v_spojena <- sqrt(
  unname(s13_test_spojena$statistic) /
    (sum(s13_spojena) * (min(dim(s13_spojena)) - 1))
)
s13_digitalni <- prop.table(s13_spojena, 1)[, "digitalni"] * 100
s13_digitalni_broj <- s13_spojena[, "digitalni"]
s13_digitalni_n <- rowSums(s13_spojena)
s13_kontrast_digitalni <- prop.test(
  x = s13_digitalni_broj[c("18 do 29", "60 i više")],
  n = s13_digitalni_n[c("18 do 29", "60 i više")],
  correct = FALSE
)
s13_razlika_digitalni <-
  s13_digitalni[["18 do 29"]] - s13_digitalni[["60 i više"]]
s13_ci_digitalni <- unname(s13_kontrast_digitalni$conf.int) * 100

# Test prilagodbe. Ista opažena raspodjela obrazovanja protiv dviju
# referentnih raspodjela, od kojih je jedna stvarno populacijska.
s13_obrazovanje <- as.numeric(table(s13_uzorak$obrazovanje))
s13_udjeli_pop <- as.numeric(prop.table(table(populacija_medija$obrazovanje)))
s13_udjeli_uzorak <- prop.table(s13_obrazovanje)
s13_gof_pop <- chisq.test(s13_obrazovanje, p = s13_udjeli_pop)
s13_gof_ravno <- chisq.test(s13_obrazovanje)
s13_gof_max_razlika <- max(abs(s13_udjeli_uzorak - s13_udjeli_pop)) * 100

# Kalibracija pod nultom hipotezom i snaga pod alternativom dva su odvojena
# pitanja. Funkcija prima dvije vjerojatnosti odgovora kako bi mogla generirati
# i nezavisnost i unaprijed određenu povezanost.
s13_sim_stat <- function(n, udio_prvi, udio_drugi, ponavljanja = 4000) {
  skupina <- rep(c("prvi", "drugi"), each = n / 2)
  replicate(ponavljanja, {
    udio <- ifelse(skupina == "prvi", udio_prvi, udio_drugi)
    odgovor <- ifelse(runif(n) < udio, "da", "ne")
    tab <- table(skupina, odgovor)
    if (ncol(tab) < 2) return(NA_real_)
    suppressWarnings(unname(chisq.test(tab, correct = FALSE)$statistic))
  })
}

s13_stopa_odbacivanja <- function(statistike, granica) {
  mean(!is.na(statistike) & statistike > granica) * 100
}

s13_ciljani_v <- 0.20
s13_razlika_udjela <- function(udio, v) {
  2 * v * sqrt(udio * (1 - udio))
}

s13_razlika_velike <- s13_razlika_udjela(0.5, s13_ciljani_v)
s13_razlika_male <- s13_razlika_udjela(0.1, s13_ciljani_v)

set.seed(1314)
s13_null_velike <- s13_sim_stat(400, 0.5, 0.5)
s13_null_male <- s13_sim_stat(40, 0.1, 0.1)
s13_alt_velike <- s13_sim_stat(
  400,
  0.5 + s13_razlika_velike / 2,
  0.5 - s13_razlika_velike / 2
)
s13_alt_male <- s13_sim_stat(
  40,
  0.1 + s13_razlika_male / 2,
  0.1 - s13_razlika_male / 2
)
s13_granica <- qchisq(0.95, df = 1)

s13 <- list(
  hi = unname(s13_test$statistic),
  df = unname(s13_test$parameter),
  min_ocekivana = min(s13_test$expected),
  v = s13_v,
  hi_spojena = unname(s13_test_spojena$statistic),
  df_spojena = unname(s13_test_spojena$parameter),
  v_spojena = s13_v_spojena,
  razlika_digitalni = s13_razlika_digitalni,
  ci_digitalni = s13_ci_digitalni,
  gof_pop = unname(s13_gof_pop$statistic),
  p_gof_pop = s13_gof_pop$p.value,
  gof_max_razlika = s13_gof_max_razlika,
  gof_ravno = unname(s13_gof_ravno$statistic),
  granica = s13_granica,
  null_p95_velike = unname(quantile(s13_null_velike, 0.95, na.rm = TRUE)),
  null_p95_male = unname(quantile(s13_null_male, 0.95, na.rm = TRUE)),
  null_stopa_velike = s13_stopa_odbacivanja(s13_null_velike, s13_granica),
  null_stopa_male = s13_stopa_odbacivanja(s13_null_male, s13_granica),
  null_neprimjenjive_male = sum(is.na(s13_null_male)),
  ciljani_v = s13_ciljani_v,
  snaga_velike = s13_stopa_odbacivanja(s13_alt_velike, s13_granica),
  snaga_male = s13_stopa_odbacivanja(s13_alt_male, s13_granica),
  alt_neprimjenjive_male = sum(is.na(s13_alt_male))
)
```

::: {.chapter-meta}
| Vrijeme čitanja | Widget | Podaci | Preduvjet |
|---|---|---|---|
| 24 min | Očekivano i opaženo | `populacija_medija` · simulirano | pogl. 2–4, 10–12 |
:::

::: {.callout-vinjeta}
Sveučilište u Berkeleyju našlo se sredinom sedamdesetih pred pitanjem na koje
je moralo odgovoriti brojkama. Zbirna tablica prijava za poslijediplomski
studij pokazivala je da je udio primljenih muškaraca osjetno veći od udjela
primljenih žena, a takva se tablica čita brzo i zaključuje još brže
[@bickel1975].

Ono što je tablica sadržavala bile su samo frekvencije. Četiri broja u dvije
kategorije, bez ijedne informacije o tome kako je do njih došlo. Pitanje pred
istraživačima bilo je što bi se u tim ćelijama trebalo nalaziti da spol i ishod
prijave nemaju nikakve veze, prije prosudbe veličine razlike.

Kako iz same tablice brojanja prepoznati postoji li veza, gdje se ona nalazi i
koliko je snažna?
:::

Obnovljena praksa iz prethodnog poglavlja mijenja i način na koji ulazimo u
modele. Model opisuje ono što bismo uz izrečene pretpostavke očekivali vidjeti;
ime postupka ili automat za p-vrijednost ne mogu ga zamijeniti. Od njega tražimo usporedbu
podataka s tim očekivanjem, mjeru veličine odstupanja, provjeru granica i
izvještaj koji čuva nazivnik i neizvjesnost.

Obitelj modela šira je od zbirke testova. Prvi model
namjerno ostaje izvan linearnoga okvira i cijelo poglavlje čita jednu
kontingencijsku tablicu od odluke što ćelija broji do zaključka koji se smije
braniti. Hi-kvadrat test, reziduali, Cramérovo V i Fisherov postupak odgovaraju
na različita pitanja o istoj tablici, pa nijedan od njih nije zamjensko ime za
cijelu analizu.

## Brojanje prije testiranja

Kategoričke varijable bilježe pripadnost umjesto količine. Dobna skupina, izvor
vijesti, obrazovanje i regija razvrstavaju ljude u kutije, a jedino što se s
kutijama može učiniti jest prebrojati ih. Sve što slijedi u ovom poglavlju
izvedeno je iz tih brojeva, pa je vrijedno zadržati se na tome koliko se lako
prebrojavanje pokvari.

Frekvencija govori koliko je jedinica u nekoj kategoriji. **Uvjetni nazivnik**
određuje unutar koje se skupine udio računa, i tek s tim nazivnikom frekvencija
postaje čitljiva.
Rečenica da četrdeset posto ispitanika bira društvene mreže znači nešto sasvim
drugo ako je nazivnik cijeli uzorak, ako je to samo najmlađa dobna skupina ili
ako su to samo oni koji su na pitanje uopće odgovorili. Nazivnik se u
izvještajima izostavlja češće nego bilo koji drugi element, a bez njega se udio
ne može provjeriti.

Prije nego što se bilo što prebroji, netko je odlučio koje kutije postoje.
Dobne skupine mogle su biti podijeljene na drugim granicama, izvori vijesti
razvrstani u tri kategorije umjesto u pet, a portal i društvena mreža smješteni
zajedno ili razdvojeno. Ta odluka pripada operacionalizaciji iz poglavlja o
mjerenju i dizajnu, i donesena je prije podataka. Svaki rezultat u ovom
poglavlju vrijedi uz nju, jer test uspoređuje raspored unutar zadanih
kategorija i ne može propitati kategorije same.

::: {#def-kontingencijska-tablica}
**Kontingencijska tablica** je tablica frekvencija u kojoj svaka ćelija sadrži
broj jedinica koje istovremeno pripadaju jednoj kategoriji retka i jednoj
kategoriji stupca.
:::

Za dvije kategoričke varijable takva tablica sadrži cijelu zajedničku
raspodjelu. Rubni zbrojevi po retcima daju raspodjelu prve varijable, rubni
zbrojevi po stupcima raspodjelu druge, a ćelije govore kako se te dvije
raspodjele preklapaju. Poglavlje radi na simuliranoj populaciji iz koje je
izvučeno `r s13_n` osoba, i sve brojke u njemu potječu iz tog uzorka.

Glavni primjer koristi lokalno dostupan simulirani skup `populacija_medija`, pa
se cijela analiza može provesti bez mreže. Istu logiku čitatelj može provjeriti
na vlastitoj portalnoj kopiji ESS-a. Tada za svaku analizu mora odrediti valjani
nazivnik i upotrijebiti zadani ponder `anweight`, a dobivene brojke ne zamjenjuju
brojke glavnoga primjera.

Postoci po retku i postoci po stupcu odgovaraju na različita pitanja i nisu
zamjenjivi. Postotak po retku pita kako se unutar jedne dobne skupine dijele
izvori vijesti. Postotak po stupcu pita kako je unutar jednog izvora
raspoređena dob. Prvi je ovdje pravi jer skupine nisu jednako brojne, pa
apsolutne frekvencije ne bi bile usporedive.

```{r}
#| label: fig-profili-izvora
#| fig-cap: "Udio pojedinog izvora vijesti unutar svake dobne skupine u simuliranom uzorku od osamsto osoba."
#| fig-alt: "Četiri okomito složena panela, po jedan za svaku dobnu skupinu. U najmlađoj skupini najviši su stupci za društvene mreže i portale, a u najstarijoj za televiziju i tisak. Prijelaz između dva obrasca je postupan."

s13_profili <- as.data.frame(s13_retci) |>
  rename(dobna_skupina = Var1, izvor = Var2, udio = Freq)

ggplot(s13_profili, aes(izvor, udio)) +
  geom_col(fill = tok_boja("data-4"), width = 0.68) +
  facet_wrap(~ dobna_skupina, ncol = 1) +
  scale_y_continuous(labels = function(x) hr_broj(x, 0)) +
  labs(x = NULL, y = "Udio unutar dobne skupine u postocima") +
  theme_knjiga(base_size = 12)
```

Obrazac je postupan i ide u jednom smjeru. Među osobama od 18 do 29 godina
društvene mreže bira `r hr_broj(s13_retci["18 do 29", "društvene mreže"])` %
ispitanika, a među osobama od 60 i više godina
`r hr_broj(s13_retci["60 i više", "društvene mreže"])` %. Televizija ide
suprotno, s `r hr_broj(s13_retci["18 do 29", "TV"])` % u najmlađoj i
`r hr_broj(s13_retci["60 i više", "TV"])` % u najstarijoj skupini. Graf je
uvjerljiv, ali uvjerljivost nije dokaz, jer bi i uzorak izvučen iz populacije
bez ikakve veze proizveo neki obrazac.

## Očekivano pod nezavisnošću

Da bismo znali je li opaženi raspored neobičan, treba nam raspored s kojim ga
uspoređujemo. Taj se raspored ne pogađa nego izvodi iz same tablice, i to iz
onog njezina dijela koji nije sporan. Rubni zbrojevi kažu koliko je ljudi u
svakoj dobnoj skupini i koliko ih ukupno bira svaki izvor. Ta dva popisa
uzimamo kao zadana i pitamo se kako bi izgledale ćelije kad pripadnost dobnoj
skupini ne bi mijenjala ništa u izboru izvora.

Odgovor je jednostavan koliko i sama pretpostavka. Ako televiziju bira petina
cijelog uzorka, i ako dob nema nikakve veze s izborom, onda bi televiziju
trebala birati petina svake dobne skupine. Očekivani broj za jednu ćeliju zato
je udio njezina stupca primijenjen na veličinu njezina retka.

::: {#def-ocekivana-frekvencija}
**Očekivana frekvencija** ćelije je umnožak zbroja njezina retka i zbroja
njezina stupca podijeljen ukupnim brojem jedinica, dakle broj koji bi se u toj
ćeliji nalazio kad bi dvije varijable bile nezavisne uz nepromijenjene rubne
zbrojeve.

$$E_{ij} = \frac{n_{i\cdot} \times n_{\cdot j}}{n}$$

Oznaka $n_{i\cdot}$ stoji za zbroj i-tog retka, $n_{\cdot j}$ za zbroj j-tog
stupca, a $n$ za ukupan broj jedinica u tablici.
:::

Nezavisnost ovdje ima uzak i provjerljiv smisao. Znati nečiju dobnu skupinu ne
pomaže u pogađanju njezina izvora vijesti. Model nezavisnosti nije tvrdnja o
svijetu nego račun koji svijet privremeno pretpostavlja takvim, kako bi se
izmjerilo koliko podaci od njega odstupaju.

Najmanja očekivana frekvencija u našoj tablici iznosi
`r hr_broj(s13$min_ocekivana)`, što je važno zapamtiti za kasniji odjeljak o
granicama postupka. Za sada je dovoljno da nijedna ćelija nije toliko rijetka
da bi račun postao nepouzdan.

## Interakcija — Očekivano i opaženo

Pomicanje opaženih frekvencija oko očekivanih zadržava rubne zbrojeve
nepromijenjenima. Vidljivo postaje ono što tablica brojeva
skriva, a to je da svaka ćelija ima vlastiti doprinos ukupnom odstupanju i da
taj doprinos ne raste jednako brzo za velike i za male ćelije. Puni krug
označuje opaženu frekvenciju, prazni romb očekivanu, a broj uz njih doprinos
te ćelije.

:::: {.content-visible when-format="html"}

::: {.widget-frame data-naslov="Očekivano i opaženo" data-oznaka="Widget 13.1 · interaktivno"}

```{ojs}
//| echo: false
viewof w13_par = Inputs.form({
  n: Inputs.range(
    [10, 200],
    {value: 80, step: 10, label: "Rubni zbroj svake skupine"}
  ),
  pomak: Inputs.range(
    [-80, 80],
    {value: 45, step: 5, label: "Pomak prema dijagonali u postocima"}
  )
})
```

```{ojs}
//| echo: false
//| label: fig-w13
//| fig-cap: "Opažene i očekivane frekvencije u tablici dva puta dva s jednakim rubnim zbrojevima."
//| fig-alt: "Pri početnoj postavci dijagonalne ćelije imaju više, a preostale manje opažanja od očekivanih frekvencija. Svaka ćelija prikazuje svoj doprinos ukupnom odstupanju."
{
  const tinta = "var(--tok-ink)";
  const ocekivano = "var(--tok-data-2)";
  const povrsina = "var(--tok-surface)";
  const linija = "var(--tok-rule)";
  const sans = "var(--tok-font-sans)";
  const broj = new Intl.NumberFormat("hr-HR", {
    minimumFractionDigits: 0,
    maximumFractionDigits: 2
  });

  const referenca = w13_par.n / 2;
  const pomak = Math.round(referenca * w13_par.pomak / 100);
  const celije = [
    {celija: "A · da", opazeno: referenca + pomak},
    {celija: "A · ne", opazeno: referenca - pomak},
    {celija: "B · da", opazeno: referenca - pomak},
    {celija: "B · ne", opazeno: referenca + pomak}
  ].map(d => ({
    ...d,
    ocekivano: referenca,
    doprinos: (d.opazeno - referenca) ** 2 / referenca
  }));
  const hiKvadrat = d3.sum(celije, d => d.doprinos);
  const cramerV = Math.sqrt(hiKvadrat / (2 * w13_par.n));
  const najveca = d3.max(celije, d => Math.max(d.opazeno, d.ocekivano));
  const statusTekst =
    `Hi-kvadrat statistika ${broj.format(hiKvadrat)} · ` +
    `Cramérovo V ${broj.format(cramerV)}.`;
  const celija = document.querySelector(".widget-frame .cell");
  const stilCelije = celija ? getComputedStyle(celija) : null;
  const lokalnaSirina = celija
    ? celija.clientWidth -
      parseFloat(stilCelije.paddingLeft) -
      parseFloat(stilCelije.paddingRight)
    : width;
  const sirina = Math.max(200, Math.min(width, lokalnaSirina));

  const graf = Plot.plot({
    width: sirina,
    height: sirina < 480 ? 400 : 360,
    marginLeft: sirina < 480 ? 58 : 82,
    marginRight: sirina < 480 ? 48 : 70,
    marginBottom: 48,
    style: {
      background: "transparent",
      color: tinta,
      fontFamily: sans,
      fontSize: "13px"
    },
    x: {
      label: "Frekvencija",
      domain: [0, Math.max(12, najveca * 1.42)],
      grid: true,
      ticks: sirina < 480 ? 4 : 6,
      tickFormat: d => broj.format(d)
    },
    y: {label: null},
    marks: [
      Plot.ruleY(celije, {
        y: "celija",
        x1: "ocekivano",
        x2: "opazeno",
        stroke: linija,
        strokeWidth: 2
      }),
      Plot.dot(celije, {
        x: "ocekivano",
        y: "celija",
        symbol: "diamond",
        fill: povrsina,
        stroke: ocekivano,
        strokeWidth: 2,
        r: 6
      }),
      Plot.dot(celije, {
        x: "opazeno",
        y: "celija",
        fill: tinta,
        r: 5.5
      }),
      Plot.text(celije, {
        x: d => Math.max(d.opazeno, d.ocekivano),
        y: "celija",
        text: d => broj.format(d.doprinos),
        dx: sirina < 480 ? 10 : 14,
        textAnchor: "start",
        fill: tinta,
        fontSize: "13px",
        fontWeight: 600
      })
    ]
  });

  const okvir = document.createElement("div");
  const sazetak = document.createElement("p");
  sazetak.className = "ojs-collapsible-hint";
  const status = document.createElement("span");
  const kljuc = document.createElement("span");
  status.setAttribute("role", "status");
  status.setAttribute("aria-live", "polite");
  status.textContent = statusTekst;
  kljuc.textContent =
    " ◇ prazni romb = očekivano; ● puni krug = opaženo; " +
    "broj = doprinos ćelije.";
  sazetak.append(status, kljuc);
  okvir.append(sazetak, graf);
  return okvir;
}
```

:::

::::

::: {.content-visible when-format="pdf"}
```{r}
#| echo: false
#| cache: false
#| label: fig-w13-print
#| fig-cap: "Opažene i očekivane frekvencije bez odstupanja te pri jednakom relativnom pomaku uz dva rubna zbroja."
#| fig-alt: "U prvom panelu opažene i očekivane točke se podudaraju. Drugi i treći panel imaju jednak relativni pomak, ali treći ima veće ćelije i veći hi-kvadrat. Cramérovo V u oba pomaknuta panela iznosi 0,20."
#| fig-width: 6.6
#| fig-height: 5.2
w13_stanja <- tibble::tribble(
  ~stanje, ~rubni_zbroj, ~pomak_posto,
  "Bez odstupanja", 80, 0,
  "Pomak 20 % · rub 20", 20, 20,
  "Pomak 20 % · rub 80", 80, 20
) |>
  mutate(
    stanje = factor(
      stanje,
      levels = c("Bez odstupanja", "Pomak 20 % · rub 20", "Pomak 20 % · rub 80")
    )
  )

w13_celije <- tidyr::crossing(
  w13_stanja,
  celija = factor(
    c("A · da", "A · ne", "B · da", "B · ne"),
    levels = rev(c("A · da", "A · ne", "B · da", "B · ne"))
  )
) |>
  mutate(
    ocekivano = rubni_zbroj / 2,
    pomak = round(ocekivano * pomak_posto / 100),
    dijagonala = celija %in% c("A · da", "B · ne"),
    opazeno = if_else(dijagonala, ocekivano + pomak, ocekivano - pomak),
    doprinos = (opazeno - ocekivano)^2 / ocekivano
  ) |>
  group_by(stanje) |>
  mutate(
    hi_kvadrat = sum(doprinos),
    cramer_v = sqrt(hi_kvadrat / (2 * first(rubni_zbroj))),
    oznaka = paste0(
      stanje,
      " · χ² ", hr_broj(hi_kvadrat, 1),
      " · V ", hr_broj(cramer_v, 2)
    )
  ) |>
  ungroup() |>
  mutate(
    oznaka = factor(oznaka, levels = unique(oznaka))
  )

ggplot(w13_celije, aes(y = celija)) +
  geom_segment(
    aes(x = ocekivano, xend = opazeno, yend = celija),
    colour = sivo[[4]],
    linewidth = 0.8
  ) +
  geom_point(aes(x = ocekivano), shape = 5, size = 2.5, colour = sivo[[2]]) +
  geom_point(aes(x = opazeno), shape = 16, size = 2.2, colour = sivo[[1]]) +
  geom_text(
    aes(
      x = pmax(ocekivano, opazeno),
      label = hr_broj(doprinos, 1)
    ),
    hjust = -0.25,
    size = 3,
    colour = sivo[[1]]
  ) +
  facet_wrap(~ oznaka, ncol = 1) +
  scale_x_continuous(limits = c(0, 60), labels = function(x) hr_broj(x, 0)) +
  labs(
    x = "Frekvencija",
    y = NULL,
    subtitle = "◇ prazni romb: očekivano · ● puni krug: opaženo · broj: doprinos ćelije"
  ) +
  theme_knjiga(base_size = 13)
```
:::

**Što isprobati.**

1. Postavite opažene frekvencije jednake očekivanima i pogledajte doprinose.
2. Pomaknite opažanja u oba smjera i provjerite ostaju li rubni zbrojevi jednaki.
3. Povećajte pomak i pratite koliko brže raste ukupno odstupanje od pomaka.
4. Zadržite pomak u postocima i usporedite mali s velikim rubnim zbrojem.

Posljednji korak pokazuje ono što se u tablici brojeva ne vidi. Isti relativni
pomak u maloj ćeliji daje mnogo manji doprinos nego u velikoj, jer se svako
odstupanje dijeli očekivanom frekvencijom. Postupak zato ne mjeri koliko je
razlika velika u postocima nego koliko je malo vjerojatna uz zadane rubne
zbrojeve. U dva statička panela hi-kvadrat raste s 1,6 na 6,4, dok Cramérovo V
ostaje 0,20 jer relativna jačina obrasca ostaje ista.

## Zbroj odstupanja i njegov raspored

Ono što je widget prikazivao po ćelijama sada dobiva ime. Za svaku ćeliju
uzimamo razliku opažene i očekivane frekvencije, kvadriramo je da se odstupanja
u dva smjera ne ponište, i dijelimo očekivanom frekvencijom da veliki i mali
brojevi budu usporedivi. Zbroj svih tih doprinosa jedna je brojka koja opisuje
cijelu tablicu.

::: {#def-hi-kvadrat-statistika}
**Hi-kvadrat statistika** je zbroj kvadriranih odstupanja opaženih od očekivanih
frekvencija, pri čemu je svako odstupanje podijeljeno očekivanom frekvencijom
svoje ćelije.

$$\chi^2 = \sum_{i,j} \frac{(O_{ij} - E_{ij})^2}{E_{ij}}$$

Oznaka $O_{ij}$ stoji za opaženu, a $E_{ij}$ za očekivanu frekvenciju ćelije u
i-tom retku i j-tom stupcu.
:::

Za našu tablicu ta statistika iznosi `r hr_broj(s13$hi)` uz
`r s13$df` stupnjeva slobode, gdje se stupnjevi slobode računaju kao umnožak
broja redaka umanjenog za jedan i broja stupaca umanjenog za jedan.

Taj se umnožak lako pamti, ali ga vrijedi i razumjeti, jer stoji iza svakog
kasnijeg testa u knjizi. Rubni zbrojevi su fiksirani, pa se ćelije ne mogu
puniti neovisno jedna o drugoj. U tablici s dva retka i dva stupca dovoljno je
odabrati jednu ćeliju, a preostale tri su njome određene. U našoj tablici s
četiri retka i pet stupaca slobodno je `r s13$df` ćelija, a ostalih osam
slijedi iz njih i iz rubova. Stupnjevi slobode zato broje koliko je tablica
zaista mogla biti drugačija, i upravo o tome ovisi koliko je veliko odstupanje
potrebno da bi bilo neobično.

Sama veličina te brojke ne govori mnogo dok se ne usporedi s onim što bi
odstupanje bilo kad veze ne bi bilo. Tu usporedbu obavlja hi-kvadrat raspodjela,
i ona vraća p-vrijednost na uobičajen način. Prag koji dijeli obično od
neobičnog uz jedan stupanj slobode iznosi `r hr_broj(s13$granica, 2)`, a raste
sa svakim dodatnim stupnjem.

Ukupna brojka ima jedno ozbiljno ograničenje. Ona kaže da tablica nije
usklađena s nezavisnošću, ali ne kaže koje su ćelije za to odgovorne. Rubni su
udjeli procijenjeni iz iste tablice i zato ograničavaju varijabilnost svake
ćelije. Procijenjena standardna devijacija odstupanja zato nije samo korijen
očekivane frekvencije, nego uključuje i udjele pripadnog retka i stupca.

::: {#def-standardizirani-rezidual}
**Prilagođeni standardizirani rezidual** ćelije je razlika opažene i očekivane
frekvencije podijeljena procijenjenom standardnom devijacijom te razlike, koja
uzima u obzir rubne udjele retka i stupca.

$$e_{ij} = \frac{O_{ij} - E_{ij}}
{\sqrt{E_{ij}(1-p_{i\cdot})(1-p_{\cdot j})}}$$

Oznaka $e$ ovdje stoji za ostatak, dok $p_{i\cdot}$ označuje rubni udio retka, a
$p_{\cdot j}$ rubni udio stupca. Korelaciju knjiga bilježi slovom $r$ i ona s
ovim računom nema veze.
:::

Pozitivan rezidual znači da je u ćeliji više opažanja nego što bi ih bilo bez
veze, a negativan da ih je manje. Kad je hi-kvadrat aproksimacija primjerena,
apsolutna vrijednost oko dva služi kao orijentir za neuobičajeno odstupanje.
Orijentir nije zaseban dokaz za svaku ćeliju, osobito kad se nakon ukupnog testa
pregledava mnogo reziduala.

U našoj tablici najveći pozitivni rezidual pripada televiziji u skupini od 60 i
više godina i iznosi `r hr_broj(s13_rez["60 i više", "TV"], 2)`. Najveći
negativni pripada društvenim mrežama u istoj skupini i iznosi
`r hr_broj(s13_rez["60 i više", "društvene mreže"], 2)`. U najmlađoj skupini
predznaci su obrnuti, s
`r hr_broj(s13_rez["18 do 29", "društvene mreže"], 2)` za društvene mreže i
`r hr_broj(s13_rez["18 do 29", "TV"], 2)` za televiziju. Reziduali time
pretvaraju jednu brojku o cijeloj tablici u tvrdnju o tome tko točno odstupa i
u kojem smjeru, što je oblik nalaza koji se uopće može upotrijebiti.

## Značajno nije isto što i snažno

Hi-kvadrat statistika raste s veličinom uzorka. Ista tablica postotaka izmjerena
na osam tisuća ljudi umjesto na osamsto dat će deset puta veću statistiku i
p-vrijednost koja se više ne može ispisati. Iz toga slijedi da p-vrijednost ne
može biti mjera jačine veze, jer se mijenja i kad se veza uopće ne mijenja.

Mjera jačine mora zato dijeliti statistiku veličinom uzorka i oblikom tablice.
Cramérovo V upravo to čini i vraća broj između nule i jedinice, gdje nula znači
potpunu nezavisnost, a jedinica da jedna varijabla u potpunosti određuje drugu.

::: {#def-cramerovo-v}
**Cramérovo V** je korijen hi-kvadrat statistike podijeljene umnoškom veličine
uzorka i manje dimenzije tablice umanjene za jedan.

$$V = \sqrt{\frac{\chi^2}{n\,(k-1)}}$$

Oznaka $n$ stoji za ukupan broj jedinica, a $k$ za manji od broja redaka i
broja stupaca.
:::

Za našu tablicu V iznosi `r hr_broj(s13$v, 2)`. Orijentacijske vrijednosti za
takve mjere postoje i najčešće se navode prema Cohenu, ali ih je i sam izvor
ponudio kao pomoć u odsutnosti boljeg oslonca, a ne kao ljestvicu za očitavanje
[@cohen1988]. Sadržajno značenje broja dolazi iz usporedbe s drugim vezama u
istom području, ne iz tablice pragova.

Korisniji od svakog praga jest prijevod natrag u postotke. Ako televiziju bira
`r hr_broj(s13_retci["18 do 29", "TV"])` % najmlađih i
`r hr_broj(s13_retci["60 i više", "TV"])` % najstarijih ispitanika, onda je to
razlika koju uredništvo može upotrijebiti pri odluci o rasporedu resursa.
Cramérovo V toj odluci ne dodaje ništa što postoci već ne govore, ali čuva
usporedivost među tablicama različitih veličina.

## Referentna raspodjela je istraživačka odluka

Do sada je referentna raspodjela dolazila iz same tablice, jer su je odredili
rubni zbrojevi. Postoji i drugi oblik istog postupka, u kojem se raspodjela
jedne varijable uspoređuje s raspodjelom zadanom izvana. Naziva se testom
prilagodbe i računa se istom formulom, s očekivanim frekvencijama koje dolaze
iz pretpostavljenih udjela umjesto iz umnoška rubova.

Ovdje se otvara pitanje koje se u nastavi lako previdi. Očekivane frekvencije
ovise o tome što smo odabrali za referenciju, pa ista opažena raspodjela može
biti u skladu s jednom pretpostavkom i u snažnom neskladu s drugom. Naš uzorak
to pokazuje na raspodjeli obrazovanja.

Prva pretpostavka jest da su četiri razine obrazovanja jednako zastupljene.
Uz nju statistika iznosi `r hr_broj(s13$gof_ravno)` i nesklad je golem. Druga
pretpostavka koristi stvarne udjele populacije iz koje je uzorak izvučen. Uz nju
statistika pada na `r hr_broj(s13$gof_pop, 2)`, a p-vrijednost iznosi
`r hr_broj(s13$p_gof_pop, 2)`, pa test ne otkriva jasan nesklad s poznatim
populacijskim udjelima. To nije dokaz jednakosti. Najveće opaženo odstupanje
jednog udjela od populacijskoga iznosi
`r hr_broj(s13$gof_max_razlika, 1)` postotnih bodova.

Isti podaci vode do dvaju potpuno različitih zaključaka premda su oba računa
ispravna. Razlika je u tome što tvrdimo. Prvi test odbacuje pretpostavku koju
nitko nije imao razloga postaviti, a drugi provjerava sadržajno relevantnu
tvrdnju.
Budući da je populacija u ovom poglavlju simulirana i time poznata, znamo koja
je referencija istinita, što je luksuz kakav stvarno istraživanje nema. U njemu
izbor referentne raspodjele nosi istraživač, i taj se izbor obrazlaže prije
nego što se test provede.

Kodirane kategorije teksta zadržavaju istu mjernu granicu. Jedinica je tada
konkretan dokument, objava ili govor koji je mogao ući u
korpus. Prije tablice treba imenovati tko je odredio kodnu knjigu i pravila
pridruživanja, a nazivnik mora obuhvatiti samo jedinice koje su prema tim
pravilima bile podobne za kodiranje. Nekodirane i višestruko kodirane jedinice
moraju ostati vidljive.

Retci takve tablice mogu označavati izvor teksta, a stupci kodiranu kategoriju.
Veza koju pronađemo tada pripada i tekstovima i mjernim odlukama koje su ih
pretvorile u kategorije. U poglavlju o algoritmima isti će uvjetni nazivnici i
ista kontingencijska tablica postati temelj za čitanje tablice zabune, pa se
vlasništvo nad kategorijama ne može prepustiti nevidljivom klasifikatoru.

## Kad je aproksimacija tanka

Hi-kvadrat postupak oslanja se na približno poklapanje raspodjele njegove
statistike s hi-kvadrat krivuljom, umjesto na računanje točne vjerojatnosti.
To poklapanje ovisi o tome koliko su ćelije popunjene, i slabi kad su očekivane
frekvencije male. Umjesto da se to primi na vjeru, može se izmjeriti.

Postupak je isti kao u poglavlju o uzorkovanju. Najprije konstruiramo situaciju
u kojoj veze zaista nema, izvučemo četiri tisuće tablica i pogledamo kako se
statistika ponaša. Udio odbacivanja tada procjenjuje pogrešku prve vrste i
kalibraciju postupka, jer po konstrukciji nema što otkriti. Ako se u jednoj
simuliranoj tablici pojavi samo jedna kategorija odgovora, test nije primjenjiv
i to se ponavljanje bilježi kao neodbacivanje.

Kad su očekivane frekvencije velike, poklapanje je dobro. Vrijednost ispod koje
leži devedeset pet posto simuliranih statistika iznosi
`r hr_broj(s13$null_p95_velike, 2)` i praktički se podudara s teorijskom granicom od
`r hr_broj(s13$granica, 2)`, a udio odbacivanja iznosi
`r hr_broj(s13$null_stopa_velike)` % umjesto očekivanih pet.

Kad su očekivane frekvencije oko dvije, poklapanja više nema. Ista vrijednost
pada na `r hr_broj(s13$null_p95_male, 2)` i time ispod granice, pa test odbacuje
`r hr_broj(s13$null_stopa_male)` % puta. U ovoj nultoj simulaciji iskrivljenje
ide prema opreznosti, ne prema prekomjernom odbacivanju. Taj rezultat govori o
kalibraciji pogreške prve vrste i sam po sebi ne govori koliko će često postupak
otkriti vezu koja postoji.

Snaga zahtijeva zasebnu simulaciju pod alternativom. Drugi niz tablica zato u
oba scenarija ugrađuje povezanost kojoj Cramérovo V u generirajućem modelu
iznosi `r hr_broj(s13$ciljani_v, 2)`. U velikoj tablici vjerojatnosti odgovora
iznose `r hr_broj((0.5 + s13_razlika_velike / 2) * 100)` % i
`r hr_broj((0.5 - s13_razlika_velike / 2) * 100)` %, a u maloj
`r hr_broj((0.1 + s13_razlika_male / 2) * 100)` % i
`r hr_broj((0.1 - s13_razlika_male / 2) * 100)` %. Obje primjenjuju Pearsonovu
statistiku bez Yatesove korekcije, isti prag i četiri tisuće ponavljanja. Uz
velike frekvencije postupak vezu otkriva u
`r hr_broj(s13$snaga_velike)` % ponavljanja, dok je u maloj tablici otkriva u
`r hr_broj(s13$snaga_male)` %. Prva simulacija provjerava stopu lažnog
odbacivanja pod nezavisnošću, a druga vjerojatnost otkrivanja jedne unaprijed
određene veze.

Za male tablice postoji postupak koji aproksimaciju uopće ne koristi. Fisherov
egzaktni test enumerira sve tablice moguće uz zadane rubne zbrojeve i svakoj
pridružuje njezinu točnu uvjetnu hipergeometrijsku vjerojatnost. P-vrijednost je
zbroj vjerojatnosti tablica koje su prema unaprijed navedenom pravilu barem
toliko ekstremne kao opažena. Njegovo ime ne znači da je svaki drugi test
netočan, nego da račun dolazi iz točnih uvjetnih vjerojatnosti umjesto iz
aproksimacijske krivulje.

Treći put je unaprijed određena preraspodjela samih kategorija. Ona ne liječi
automatski male ćelije i ne čuva isto pitanje, jer nova kategorija definira novu
varijablu. Autor analize zato prije rezultata mora imenovati sadržajno pravilo
spajanja i preuzeti odgovornost za njega. Kategorije se ne spajaju zato da bi
nesklad postao veći ili da bi nezgodna skupina nestala.

::: {.callout-divljina}
**Prag pet.** Pravilo da svaka očekivana frekvencija mora biti barem pet
ponavlja se u udžbenicima, u recenzijama i u izlazu statističkih programa kao da
je riječ o matematičkom uvjetu. Nije. Potječe iz rada koji je pregledao kako se
hi-kvadrat postupak ponaša u nezgodnim tablicama i ponudio niz praktičnih
preporuka za njihovo ojačavanje [@cochran1954].

Razlika između uvjeta i preporuke nije sitničava. Uvjet se provjerava i time je
posao gotov, a preporuka traži da se zna od čega štiti. Nulta simulacija u ovom
odjeljku pokazuje konzervativnu stopu pogreške, dok odvojena alternativa mjeri
snagu za jednu zadanu povezanost. Tablica koja prag ne zadovoljava zato nije
automatski tablica s napuhanim nalazom, ali ni dobra kalibracija pod nulom ne
jamči dovoljnu snagu. Analitičar koji je prag provjerio i stao nije doznao ništa
o smjeru ni veličini pogreške u svojim podacima.
:::

::: {.callout-model}
Asistent može izraditi kontingencijsku tablicu, očekivane frekvencije i
reziduale, ali izlaz provjeravamo na tri mjesta. Najprije utvrđujemo odgovara li
nazivnik pitanju, jer postoci po retku i po stupcu odgovaraju na različita
pitanja. Zatim pregledavamo veličine očekivanih ćelija. Na kraju provjeravamo
razlikuje li zaključak statističku povezanost od njezine jačine i uzročnosti.

> Izradi kontingencijsku tablicu dobne skupine i izvora vijesti, prikaži
> postotke po retku i imenuj nazivnik, ispiši očekivane frekvencije i najmanju
> među njima, a uz test navedi Cramérovo V i prilagođene standardizirane
> reziduale.
:::

::: {#ex-13-callout-greska-01 .callout-greska}
Analiza je provjerila očekivane frekvencije i sve su iznad pet. Hi-kvadrat test
daje vrlo malu p-vrijednost, a prilagođeni standardizirani reziduali pokazuju da
najviše odstupaju televizija u najstarijoj skupini i društvene mreže u
najmlađoj.
Budući da je rezultat značajan na razini ispod jedan promil, veza između dobi i
izvora vijesti vrlo je snažna.

:::

## Razrađeni primjer

Pet kategorija izvora vijesti odgovara na pitanje koji se pojedinačni izvor
bira. Odvojeno i unaprijed određeno pitanje uspoređuje digitalne s
tradicionalnim izvorima. Autor analize u njemu portal i društvene mreže svrstava
u digitalne, a televiziju, tisak i radio u tradicionalne izvore. Ta podjela ne
popravlja prvu tablicu, nego definira novu varijablu čiji se profil i test
prikazuju u nastavku.

```{r}
#| echo: true

uzorak <- s13_uzorak |>
  mutate(skupina_medija = if_else(
    izvor_vijesti %in% c("portal", "društvene mreže"),
    "digitalni",
    "tradicionalni"
  ))

tablica <- table(uzorak$dobna_skupina, uzorak$skupina_medija)

round(prop.table(tablica, 1) * 100, 1)
chisq.test(tablica)
```

Funkcija `table` prebrojava kombinacije dviju varijabli, `prop.table` pretvara
frekvencije u udjele uz zadani smjer, a `chisq.test` prima gotovu tablicu i
vraća statistiku, stupnjeve slobode i p-vrijednost.

Udio digitalnih izvora pada s
`r hr_broj(s13_digitalni[["18 do 29"]])` % u najmlađoj skupini na
`r hr_broj(s13_digitalni[["60 i više"]])` % u najstarijoj. Razlika iznosi
`r hr_broj(s13$razlika_digitalni, 1)` postotnih bodova, uz 95-postotni interval
pouzdanosti od `r hr_broj(s13$ci_digitalni[[1]], 1)` do
`r hr_broj(s13$ci_digitalni[[2]], 1)` postotnih bodova. Statistika iznosi
`r hr_broj(s13$hi_spojena)` uz `r s13$df_spojena` stupnja slobode, a Cramérovo V
iznosi `r hr_broj(s13$v_spojena, 2)`. U peterokategorijskoj tablici V iznosi
`r hr_broj(s13$v, 2)`, ali dvije vrijednosti ne rangiraju dvije kodne sheme.
Prva čuva razlike među pojedinačnim izvorima, a druga odgovara na uži binarni
kontrast, pa njihova usporedba služi provjeri osjetljivosti zaključka na
operacionalizaciju.

Izvještaj s time ipak nije gotov. Tablica opisuje povezanost dobi i izbora
izvora, ali ne kaže zašto ona postoji. Razlika među generacijama može biti
posljedica navike stečene u mladosti, dostupnosti uređaja ili samog položaja u
životnom ciklusu, a ovi podaci među tim objašnjenjima ne biraju. Odvajanje
takvih objašnjenja traži varijable koje tablica ne sadrži i model koji ih može
istovremeno uzeti u obzir, o čemu govori poglavlje o regresiji.

Time se zatvara i pitanje s početka poglavlja. Zbirna tablica prijava u
Berkeleyju doista nije bila usklađena s modelom nezavisnosti, što bi pokazao
hi-kvadrat test nezavisnosti [@bickel1975]. Cramérovo V opisalo bi jačinu toga
nesklada, a reziduali ćelije koje mu najviše pridonose. Nijedan od tih alata ne
bi dao objašnjenje, jer se odgovor nalazio u varijabli koje u tablici nije bilo.
Prijave su bile neravnomjerno raspoređene po odjelima, a odjeli su se razlikovali
po tome koliko su primali. Kako se takav zbirni obrazac preokrene čim se sloj
vrati u račun, pokazuje poglavlje o povezanosti [@simpson1951]. Ovdje je dovoljna
pouka da tablica s dvije varijable odgovara točno na jedno pitanje, a da se
pitanje o mehanizmu njome ne može ni postaviti.

## Sažetak {.sazetak}

Kategorički podaci počinju brojanjem, a brojanje se čita tek uz jasan nazivnik.
Model nezavisnosti čuva rubne zbrojeve i iz njih izvodi očekivane frekvencije,
a hi-kvadrat statistika zbraja odstupanja opaženog od očekivanog. Ukupna brojka
kaže samo da nesklad postoji, pa ga prilagođeni standardizirani reziduali
vraćaju u pojedine ćelije, a
Cramérovo V odvaja jačinu veze od veličine uzorka. Test prilagodbe pokazuje da
referentna raspodjela nije tehnički detalj nego istraživačka odluka. Kad su
očekivane frekvencije male, aproksimacija popušta, i tada pomažu Fisherov
postupak ili sadržajno opravdano spajanje kategorija. Sljedeće poglavlje istu
logiku usporedbe prenosi na brojčani ishod i dvije skupine.

## Pojmovi {.pojmovi}

kontingencijska tablica (*contingency table*), uvjetni nazivnik (*conditional
denominator*), očekivana frekvencija (*expected frequency*), hi-kvadrat
statistika (*chi-squared statistic*), prilagođeni standardizirani rezidual
(*adjusted standardized residual*), test prilagodbe (*goodness-of-fit test*),
referentna raspodjela (*reference distribution*), Cramérovo V (*Cramér's V*),
Fisherov egzaktni test (*Fisher's exact test*)

## Zadaci

### Konceptualni {#ex-13-konceptualni-01 .zadaci-razina}

Objasnite razliku između testa nezavisnosti i mjere jačine veze tako da
napišete dvije rečenice koje bi se mogle pojaviti u istom izvještaju, jednu o
tome što test kaže i jednu o tome što V kaže.

### Računski {#ex-13-racunski-01 .zadaci-razina}

Tablica ima dva retka s po sto ispitanika i dva stupca s rubnim zbrojevima
stodvadeset i osamdeset. Izračunajte sve četiri očekivane frekvencije, a zatim
za opaženu tablicu sa sedamdeset u prvoj ćeliji izračunajte doprinos svake
ćelije i njihov zbroj. Usporedite ga s graničnom vrijednošću 3,84.

### Kritički {#ex-13-kriticki-01 .zadaci-razina}

Vratite se na Simpsonov paradoks iz poglavlja o povezanosti i na Berkeleyjev
slučaj [@bickel1975]. Skicirajte zbirnu tablicu spola i ishoda prijave te skup
odjelskih tablica koje vraćaju izostavljeni sloj. Objasnite zašto hi-kvadrat
test prve tablice ne može razlikovati razliku u sastavu prijava od razlike u
odlučivanju unutar odjela. Predajte obje sheme, jedan odlomak usporedbe i naziv
varijable bez koje se ta dva objašnjenja ne mogu razdvojiti.

### Revizija modela {#ex-13-revizija-modela-01 .zadaci-razina}

Ocijenite modelsku analizu iz okvira. Izdvojite dijagnostičke korake koji su
provedeni ispravno, imenujte jedan pogrešan zaključak i navedite koju bi
veličinu izvještaj morao sadržavati da se taj zaključak ne može izvesti.
