---
title: "Uspoređivanje više grupa"
subtitle: "Jedan model za razlike među skupinama"
---

<!-- =====================================================================
  STATUS:  cjelovit nacrt — prijenos tjedna 12, runda 4
  IZVOR:   tjedan 12, odjeljci 1 do 10, rez oko trećine
  OPSEG:   ~4000 riječi
  WIDGET:  w15 · Dekompozicija varijance
  FAZA:    3 (plan proizvodnje, notes/struktura-knjige.md)
  NAPOMENA: Nastavak poglavlja o dvjema grupama. Referentna skupina i zapis
  modela uvedeni su tamo i ovdje se samo proširuju.

  SADRŽAJ (iz plana):
  Zašto deset t-testova diže stopu pogreške, ANOVA kao linearni model s kategoričkim prediktorom, logika F-a kao omjer varijanci, Tukeyjev HSD, eta kvadrat, Kruskal-Wallis.

  PODRIJETLO (runda 4, notes/plan-prijenosa.md):
  1. Nastavni skup tjedna 12 (news_credibility.csv) knjizi nije dostupan.
     Pitanje o vjerodostojnosti izvora preračunato je na `populacija_medija`
     iz R/podaci-nastavni.R, gdje povjerenje ovisi o izvoru po konstrukciji.
     Skup je simuliran i tako je označen prije prve brojke.
  2. NALAZ KOJI NIJE PRENESEN KAKO GLASI. Predavanje inflaciju pogreške
     računa formulom 1 - 0,95^10 i dobiva oko 40 %. Ta formula pretpostavlja
     neovisne testove, a deset parnih usporedbi pet skupina dijeli skupine i
     nisu neovisne. Simulacija u ovom poglavlju mjeri obje veličine i
     pokazuje da parne usporedbe daju osjetno nižu stopu od formule.
     Poglavlje zato navodi izmjereno, a formulu prikazuje kao referentnu
     vrijednost koja vrijedi za neovisne testove.
  3. IZOSTAVLJENI prema planu i ljestvici izlaganja: ručna implementacija
     Levenova testa, compact letter display, Dunnov test i parni Wilcoxon u
     detalje, Games-Howell, dvosmjerna ANOVA i ANOVA ponovljenih mjerenja,
     APA predložak izvještaja i tablice odlučivanja.
  4. Okvir divljine nosi [@nieuwenhuis2011], a ne Simmonsa, jer Simmons nosi
     vinjetu.

  Kostur poglavlja i pravila pisanja: CLAUDE.md i STYLE.md.
  Kostur se ne mijenja bez zapisa u STYLE.md.
===================================================================== -->

```{r}
#| include: false
#| cache: false
source("R/setup.R")
```

```{r}
#| include: false
#| label: s15-vrijednosti

# Svaka brojka u prozi ovog poglavlja dolazi odavde. Populacija je simulirana i
# dolazi iz R/podaci-nastavni.R, pa povjerenje u njoj doista ovisi o izvoru.
set.seed(1515)

pet_izvora <- slice_sample(populacija_medija, n = 300)

s15_sazetak <- pet_izvora |>
  group_by(izvor_vijesti) |>
  summarise(
    n = n(),
    sredina = mean(povjerenje_medijima),
    sd = sd(povjerenje_medijima),
    .groups = "drop"
  ) |>
  arrange(desc(sredina))

s15_model <- aov(povjerenje_medijima ~ izvor_vijesti, data = pet_izvora)
s15_tablica <- summary(s15_model)[[1]]
s15_ss_izmedu <- s15_tablica$`Sum Sq`[1]
s15_ss_unutar <- s15_tablica$`Sum Sq`[2]
s15_ms_unutar <- s15_tablica$`Mean Sq`[2]
s15_k <- nlevels(droplevels(pet_izvora$izvor_vijesti))

s15_tukey <- as.data.frame(TukeyHSD(s15_model)$izvor_vijesti)
s15_welch <- oneway.test(
  povjerenje_medijima ~ izvor_vijesti,
  data = pet_izvora,
  var.equal = FALSE
)
s15_kw <- kruskal.test(povjerenje_medijima ~ izvor_vijesti, data = pet_izvora)
s15_varijance <- tapply(pet_izvora$povjerenje_medijima, pet_izvora$izvor_vijesti, var)

# Koliko puta postupak nađe razliku kad je po konstrukciji nema. Skupine se
# izvlače iz istog izvora, pa je svaka nađena razlika pogreška.
set.seed(1516)
s15_pod_nultom <- replicate(2000, {
  skupine <- replicate(5, sample(populacija_medija$povjerenje_medijima, 40),
                       simplify = FALSE)
  parovi <- combn(5, 2)
  p_parni <- apply(parovi, 2, function(ij) {
    t.test(skupine[[ij[1]]], skupine[[ij[2]]])$p.value
  })
  p_ukupni <- summary(aov(
    unlist(skupine) ~ factor(rep(1:5, each = 40))
  ))[[1]]$`Pr(>F)`[1]
  c(barem_jedan = any(p_parni < 0.05), ukupni = p_ukupni < 0.05)
})

set.seed(1517)
s15_neovisnih_deset <- replicate(2000, {
  p <- replicate(10, t.test(
    sample(populacija_medija$povjerenje_medijima, 40),
    sample(populacija_medija$povjerenje_medijima, 40)
  )$p.value)
  any(p < 0.05)
})

s15 <- list(
  n = nrow(pet_izvora),
  k = s15_k,
  f = s15_tablica$`F value`[1],
  df1 = s15_tablica$Df[1],
  df2 = s15_tablica$Df[2],
  p = s15_tablica$`Pr(>F)`[1],
  ms_izmedu = s15_tablica$`Mean Sq`[1],
  ms_unutar = s15_ms_unutar,
  ss_izmedu = s15_ss_izmedu,
  ss_unutar = s15_ss_unutar,
  eta2 = s15_ss_izmedu / (s15_ss_izmedu + s15_ss_unutar),
  omega2 = (s15_ss_izmedu - (s15_k - 1) * s15_ms_unutar) /
    (s15_ss_izmedu + s15_ss_unutar + s15_ms_unutar),
  welch_f = unname(s15_welch$statistic),
  welch_df2 = unname(s15_welch$parameter[2]),
  kw = unname(s15_kw$statistic),
  var_omjer = max(s15_varijance) / min(s15_varijance),
  stopa_parne = mean(s15_pod_nultom["barem_jedan", ]) * 100,
  stopa_ukupni = mean(s15_pod_nultom["ukupni", ]) * 100,
  stopa_neovisne = mean(s15_neovisnih_deset) * 100,
  formula_neovisnih = (1 - 0.95^10) * 100,
  tv_mreze = s15_tukey["TV-društvene mreže", "diff"],
  tv_mreze_p = s15_tukey["TV-društvene mreže", "p adj"],
  tv_mreze_donja = s15_tukey["TV-društvene mreže", "lwr"],
  tv_mreze_gornja = s15_tukey["TV-društvene mreže", "upr"],
  tv_tisak = s15_tukey["tisak-TV", "diff"],
  tv_tisak_p = s15_tukey["tisak-TV", "p adj"],
  tv_tisak_donja = s15_tukey["tisak-TV", "lwr"],
  tv_tisak_gornja = s15_tukey["tisak-TV", "upr"],
  znacajnih = sum(s15_tukey[["p adj"]] < 0.05),
  parova = nrow(s15_tukey)
)
```

::: {.chapter-meta}
| Vrijeme čitanja | Widget | Podaci | Preduvjet |
|---|---|---|---|
| 24 min | Dekompozicija varijance | `populacija_medija` (CC BY 4.0) | pogl. 9–11, 14 |
:::

::: {.callout-vinjeta}
Simmons, Nelson i Simonsohn pokazali su da istraživač koji tijekom analize
donosi naizgled bezazlene odluke može doći do statistički značajnog rezultata za
tvrdnju koja ne može biti istinita [@simmons2011]. Odluke su bile obične, poput
toga koji će ishod izvijestiti, koju će podskupinu pogledati i kada će prestati
prikupljati podatke.

Nijedan pojedinačni test u tom postupku nije bio pogrešno proveden. Problem je
nastao od njihova broja, jer je svaka nova usporedba bila nova prilika da
slučajnost proizvede rezultat vrijedan objave. Broj prilika nije se nigdje
vidio u izvještaju.

Kako više skupina usporediti tako da broj prilika ostane vidljiv, a zatim
utvrditi gdje se razlike zapravo nalaze?
:::

## Cijena mnogih usporedbi

Pet skupina daje deset parova. Očit postupak jest provesti deset usporedbi iz
prethodnog poglavlja i pogledati koje su prošle prag. Prije nego što ga
odbacimo, vrijedi izmjeriti koliko taj postupak zapravo košta, i to na način na
koji je knjiga to radila i za uzorkovanje i za kategoričke podatke.

Postavljamo situaciju u kojoj razlike po konstrukciji nema. Iz iste simulirane
populacije izvučemo pet skupina po četrdeset osoba, dakle skupine koje se ne
razlikuju ni po čemu osim po tome koga je slučaj u njih smjestio. Zatim
provedemo svih deset usporedbi i zabilježimo je li barem jedna prošla prag. Sve
što nađemo je pogreška.

Kroz dvije tisuće ponavljanja barem jedna od deset usporedbi bila je značajna u
`r hr_broj(s15$stopa_parne)` % slučajeva. Svaki pojedinačni test nosi stopu od
pet posto, ali cijela obitelj griješi u više od četvrtine ponavljanja. Izvještaj
bi u svakom od njih sadržavao uredno provedenu usporedbu s malom
p-vrijednošću.

::: {#def-stopa-obiteljske-pogreske}
**Stopa obiteljske pogreške** je vjerojatnost da će barem jedan test u
unaprijed određenom skupu testova dati lažno pozitivan rezultat, uz uvjet da u
tom skupu nijedan učinak zaista ne postoji.
:::

Definicija opisuje potpunu nultu situaciju koju ovdje simuliramo. Ako neke
razlike postoje, obiteljsko pitanje ostaje isto za preostale istinite nulte
tvrdnje. Pitamo hoće li barem jedna od njih biti pogrešno odbačena.

Uobičajena formula za tu stopu množi vjerojatnosti neuspjeha svih testova i za
deset neovisnih testova daje `r hr_broj(s15$formula_neovisnih)` %. Naša je
izmjerena vrijednost niža jer deset parnih usporedbi među pet skupina dijeli
skupine. Testovi zato nisu neovisni. Zasebna simulacija s deset doista
neovisnih usporedbi daje `r hr_broj(s15$stopa_neovisne)` %, što odgovara
formuli.

Formula je, dakle, referentna vrijednost za neovisne testove, a ne opća gornja
granica za svaki ovisni skup usporedbi. Obje su procjene iz dvije tisuće
ponavljanja daleko iznad pet posto i vode istoj praktičnoj posljedici. Uz
najmanju p-vrijednost moramo znati koliko je prilika za pogrešku postupak
otvorio.

Postoji i postupak koji cijeli skup pitanja rješava jednim testom. Kad istu
simulaciju provedemo tako da svih pet skupina uđe u jedan zajednički model, on
griješi u `r hr_broj(s15$stopa_ukupni)` % slučajeva. Uz konačnih dvije tisuće
ponavljanja ta je procjena u skladu s obećanih pet posto. Taj postupak razvija
ostatak poglavlja.

## Varijanca između i unutar

Zajednički test za više skupina mora nekako sažeti razlike među njima u jednu
brojku. Prva ideja bila bi zbrojiti udaljenosti skupnih sredina od zajedničke
sredine, ali takav zbroj sam po sebi ništa ne znači. Tri sredine razmaknute za
jedan bod velika su razlika ako su ljudi unutar skupina zbijeni, a gotovo ništa
ako su raspršeni preko cijele ljestvice.

Usporedba mora zato ići prema drugoj vrsti raspršenosti. Ukupno rasipanje
podataka razlaže se na dio koji potječe od razlika među skupinama i dio koji
potječe od razlika među pojedincima unutar iste skupine. Prvi dio je ono što
model objašnjava, drugi je ono što ostaje.

Sljedeći prikaz razdvaja dva izvora rasipanja koje ukupni graf spaja. Okomite
trake pokazuju koliko je svaka skupna sredina udaljena od zajedničke, a točke
koliko su pojedinci raspršeni oko svoje skupne sredine. Čitatelj pomiče sredine
i raspršenost odvojeno, pa se vidi da razmak među skupinama sam po sebi ne
određuje ništa.

:::: {.content-visible when-format="html"}
::: {.widget-frame data-naslov="Dekompozicija varijance" data-oznaka="Widget 15.1 · interaktivno"}
```{ojs}
//| echo: false
viewof w15_par = Inputs.form({
  sredina_a: Inputs.range([35, 65], {
    value: 46, step: 1, label: "Sredina skupine A:"
  }),
  sredina_b: Inputs.range([35, 65], {
    value: 52, step: 1, label: "Sredina skupine B:"
  }),
  sredina_c: Inputs.range([35, 65], {
    value: 58, step: 1, label: "Sredina skupine C:"
  }),
  rasprsenost: Inputs.range([2, 14], {
    value: 6, step: 1, label: "Standardna devijacija unutar skupina:"
  })
})
```

```{ojs}
//| echo: false
//| label: fig-w15
//| fig-cap: "Dekompozicija varijance — skupne sredine, zajednička sredina i raspršenost pojedinačnih opažanja."
//| fig-alt: "Tri skupine imaju sredine 46, 52 i 58 te standardnu devijaciju 6. Opažanja su prikazana oko skupnih sredina, a okomite crte povezuju skupne sredine sa zajedničkom sredinom."
{
  const tinta = "var(--widget-ink)";
  const priguseno = "var(--tok-ink-mute)";
  const pravilo = "var(--widget-grid)";
  const povrsina = "var(--tok-surface)";
  const podatak = "var(--widget-fill)";
  const naglasak = "var(--widget-emphasis)";
  const formatBroj = new Intl.NumberFormat("hr-HR", {
    minimumFractionDigits: 1,
    maximumFractionDigits: 1
  });

  const n = 24;
  const sredine = [
    {skupina: "A", x: 1, sredina: w15_par.sredina_a},
    {skupina: "B", x: 2, sredina: w15_par.sredina_b},
    {skupina: "C", x: 3, sredina: w15_par.sredina_c}
  ];
  const rng = d3.randomLcg(1515);
  const normalna = d3.randomNormal.source(rng)(0, 1);

  const opazanja = sredine.flatMap(s => {
    const sirovo = Array.from({length: n}, normalna);
    const m = d3.mean(sirovo);
    const sd = d3.deviation(sirovo);
    return sirovo.map(v => ({
      skupina: s.skupina,
      x: s.x,
      xPomak: s.x + (rng() - 0.5) * 0.34,
      ishod: s.sredina + w15_par.rasprsenost * (v - m) / sd
    }));
  });

  const zajednicka = d3.mean(opazanja, d => d.ishod);
  const sazeci = sredine.map(s => ({
    ...s,
    zajednicka
  }));
  const ssIzmedu = n * d3.sum(sredine, s =>
    (s.sredina - zajednicka) ** 2);
  const ssUnutar = d3.sum(opazanja, d => {
    const m = sredine[d.x - 1].sredina;
    return (d.ishod - m) ** 2;
  });
  const msIzmedu = ssIzmedu / (sredine.length - 1);
  const msUnutar = ssUnutar / (sredine.length * (n - 1));
  const fOmjer = msIzmedu / msUnutar;
  const raspon = d3.extent(opazanja, d => d.ishod);
  const odmak = Math.max(3, (raspon[1] - raspon[0]) * 0.08);
  const celija =
    document.getElementById("fig-w15")?.closest(".cell") ??
    document.querySelector(".widget-frame .cell");
  const stilCelije = celija ? getComputedStyle(celija) : null;
  const lokalnaSirina = celija
    ? celija.clientWidth -
      (parseFloat(stilCelije.paddingLeft) || 0) -
      (parseFloat(stilCelije.paddingRight) || 0)
    : width;
  const sirinaGrafa = Math.max(
    1,
    Math.floor(Math.min(width, lokalnaSirina))
  );
  const mobilno = sirinaGrafa < 480;
  const sazetakTekst =
    `omjer ${formatBroj.format(fOmjer)} · prosjek između ${formatBroj.format(msIzmedu)} · prosjek unutar ${formatBroj.format(msUnutar)}`;

  const graf = Plot.plot({
    width: sirinaGrafa,
    height: mobilno ? 400 : 360,
    marginTop: mobilno ? 28 : 20,
    marginRight: 18,
    marginBottom: mobilno ? 50 : 44,
    marginLeft: mobilno ? 58 : 56,
    style: {
      background: "transparent",
      color: tinta,
      fontFamily: "var(--tok-font-mono)",
      fontSize: mobilno ? "15px" : "13px"
    },
    x: {
      label: null,
      domain: [0.55, 3.45],
      ticks: [1, 2, 3],
      tickFormat: d => mobilno
        ? ["A", "B", "C"][d - 1]
        : `Skupina ${["A", "B", "C"][d - 1]}`
    },
    y: {
      label: "Simulirani ishod",
      domain: [raspon[0] - odmak, raspon[1] + odmak],
      grid: true
    },
    marks: [
      Plot.ruleY([zajednicka], {
        stroke: priguseno,
        strokeDasharray: "5,4"
      }),
      Plot.ruleX(sazeci, {
        x: "x",
        y1: "zajednicka",
        y2: "sredina",
        stroke: naglasak,
        strokeWidth: 5,
        strokeOpacity: 0.5
      }),
      Plot.dot(opazanja, {
        x: "xPomak",
        y: "ishod",
        r: 3.2,
        fill: podatak,
        stroke: povrsina,
        strokeWidth: 0.7
      }),
      Plot.dot(sazeci, {
        x: "x",
        y: "sredina",
        r: 6,
        fill: tinta,
        stroke: povrsina,
        strokeWidth: 1.2
      }),
      Plot.text(sazeci, {
        x: "x",
        y: "sredina",
        text: d => formatBroj.format(d.sredina),
        dy: -13,
        fill: tinta,
        fontWeight: 600
      }),
      Plot.ruleY([raspon[0] - odmak], {stroke: pravilo})
    ]
  });
  return html`<div>
    ${graf}
    <p class="widget-foot" role="status" aria-live="polite">${sazetakTekst}.</p>
  </div>`;
}
```
:::
::::

::: {.content-visible when-format="pdf"}
```{r}
#| echo: false
#| label: fig-w15-print
#| fig-cap: "Dekompozicija varijance — razmak sredina povećava omjer raspršenosti između i unutar skupina, a veća raspršenost unutar skupina smanjuje ga."
#| fig-alt: "Tri okomito složena prikaza uspoređuju jednake sredine, razdvojene sredine i razdvojene sredine uz veću raspršenost. Točke prikazuju opažanja, a rombovi skupne sredine."
#| fig-height: 7.2
#| fig-bg: transparent
set.seed(1515)

stanja_w15 <- tibble::tribble(
  ~stanje, ~sredina_a, ~sredina_b, ~sredina_c, ~rasprsenost,
  "Jednake sredine",          52, 52, 52,  6,
  "Razdvojene sredine",       46, 52, 58,  6,
  "Veća raspršenost unutar",  46, 52, 58, 11
)

sim_w15_print <- stanja_w15 |>
  tidyr::crossing(
    skupina = factor(c("A", "B", "C"), levels = c("A", "B", "C")),
    red = seq_len(24)
  ) |>
  mutate(
    sredina = case_when(
      skupina == "A" ~ sredina_a,
      skupina == "B" ~ sredina_b,
      TRUE ~ sredina_c
    ),
    ishod = rnorm(n(), sredina, rasprsenost)
  ) |>
  group_by(stanje, skupina) |>
  mutate(ishod = sredina + (ishod - mean(ishod)) / sd(ishod) * rasprsenost) |>
  ungroup()

sazeci_w15 <- sim_w15_print |>
  group_by(stanje) |>
  mutate(zajednicka = mean(ishod)) |>
  group_by(stanje, skupina) |>
  summarise(
    sredina = mean(ishod),
    zajednicka = first(zajednicka),
    .groups = "drop"
  )

ggplot(sim_w15_print, aes(skupina, ishod)) +
  geom_segment(
    data = sazeci_w15,
    aes(x = skupina, xend = skupina, y = zajednicka, yend = sredina),
    inherit.aes = FALSE,
    linewidth = 2.2,
    colour = tok_boja("ink-mute")
  ) +
  geom_point(
    position = position_jitter(width = 0.08, height = 0, seed = 1515),
    colour = tok_boja("data-4"),
    size = 1.7,
    alpha = 0.8
  ) +
  geom_point(
    data = sazeci_w15,
    aes(x = skupina, y = sredina),
    inherit.aes = FALSE,
    shape = 18,
    size = 3.4,
    colour = tok_boja("ink")
  ) +
  facet_wrap(~stanje, ncol = 1, scales = "free_y") +
  labs(x = NULL, y = "Simulirani ishod") +
  theme_knjiga(mreza = "y")
```
:::

**Što isprobati.**

1. Postavite sve tri sredine na 52 i zadržite standardnu devijaciju 6.
2. Razmaknite sredine na 46, 52 i 58 te usporedite novi omjer s prvim.
3. Zadržite razdvojene sredine i povećajte standardnu devijaciju na 12.

Treći korak ne mijenja nijednu skupnu sredinu, a omjer svejedno pada. Razmak
među skupinama nije, dakle, veličina koja odlučuje. Odlučuje njegov odnos prema
raspršenosti unutar skupina, jer upravo ona kaže koliko bi razmaka slučaj mogao
proizvesti sam od sebe.

## Veličina i F-omjer

Prikaz je prvo pokazao udio rasipanja koji pripada razlikama među skupnim
sredinama. Zbroj kvadriranih odstupanja označavat ćemo kraticom $SS$.
$SS_{\text{između}}$ sažima odstupanja skupnih sredina od zajedničke sredine,
$SS_{\text{unutar}}$ odstupanja pojedinaca od njihove skupne sredine, a
$SS_{\text{ukupno}}$ sva odstupanja pojedinačnih vrijednosti od zajedničke
sredine. Ukupni zbroj jednak je zbroju dijela između i dijela unutar skupina.
Omjer prvoga i ukupnoga daje veličinu povezanu sa skupinama.

::: {#def-eta-kvadrat}
**Eta-kvadrat** je udio ukupne varijabilnosti ishoda koji otpada na razlike među
skupnim sredinama.

$$\eta^2 = \frac{SS_{\text{između}}}{SS_{\text{ukupno}}}$$
:::

Za naš uzorak eta-kvadrat iznosi `r hr_broj(s15$eta2, 3)`. U njemu izvor
vijesti opisuje oko `r hr_broj(s15$eta2 * 100, 0)` % varijabilnosti u
povjerenju, dok većina razlika među ljudima ostaje izvan modela. Taj broj
opisuje uzorak i nema prikazan interval. Omega-kvadrat umanjuje očekivanu
uzoračku pristranost eta-kvadrata i ovdje iznosi
`r hr_broj(s15$omega2, 3)`, ali ni njegova uzoračka neizvjesnost u ovom primjeru
nije kvantificirana.

Nijedna mjera sama ne određuje je li udio sadržajno velik. Isti udio može biti
važan za objašnjenje društvenog stava, a preslab za predviđanje pojedinačnog
ponašanja. Procjenu zato uspoređujemo s unaprijed obrazloženim najmanjim važnim
učinkom i nalazima iz istog područja, a ne s univerzalnom tablicom pragova.

Drugi sažetak iz prikaza uspoređuje prosječne raspršenosti. Ako imamo $k$
skupina i $n$ opažanja, $SS_{\text{između}}$ dijelimo s $k - 1$, a
$SS_{\text{unutar}}$ s $n - k$. Ti djelitelji jesu stupnjevi slobode. Dobivene
prosječne raspršenosti označavamo s $MS_{\text{između}}$ i
$MS_{\text{unutar}}$, pri čemu kratica $MS$ označava srednji kvadrat.

::: {#def-f-statistika}
**F-statistika** je omjer prosječne raspršenosti među skupnim sredinama i
prosječne raspršenosti opažanja oko njihovih skupnih sredina.

$$F = \frac{MS_{\text{između}}}{MS_{\text{unutar}}}$$
:::

Kad su populacijske sredine jednake, obje prosječne raspršenosti mjere isti
izvor slučajnosti i F se kreće oko jedan. Stupnjevi slobode $k - 1$ i $n - k$
određuju pripadnu referentnu F-raspodjelu. Što je opaženi omjer dalje iznad
jedan, to je manje uskladiv s jednakim populacijskim sredinama.

Naziv analiza varijance zbog toga zvuči kao da je riječ o raspršenosti, a
pitanje je o sredinama. Raspršenost je ovdje mjerilo, ne predmet. Postupak je i
dalje usporedba skupnih sredina, samo izražena u jedinicama koje su za tu
usporedbu prikladne.

## Isti model, više koeficijenata

Prethodno poglavlje zapisalo je usporedbu dviju skupina kao model s jednim
koeficijentom uz binarni prediktor. Prijelaz na pet skupina ne traži novi okvir
nego više koeficijenata u istome. Jedna kategorija ostaje referentna, a svaka od
preostalih dobiva svoj broj koji kaže koliko se od nje razlikuje.

Četiri binarna pokazatelja, označena s $x_1$ do $x_4$, predstavljaju četiri
nereferentne skupine. Svaki poprima jedan za pripadnike svoje skupine i nulu za
ostale. Koeficijent $\beta_0$ označava sredinu referentne skupine, a svaki od
koeficijenata $\beta_1$ do $\beta_4$ razliku pripadne skupine prema njoj.
Ostatak $\varepsilon$ predstavlja ono što model o pojedincu nije opisao.

$$\text{povjerenje} = \beta_0 + \beta_1 x_1 + \beta_2 x_2 + \beta_3 x_3 +
\beta_4 x_4 + \varepsilon$$

Svaka osoba aktivira najviše jedan pokazatelj. Pet skupnih sredina tako je
zapisano s pet koeficijenata.

Klasični ukupni test iz prošlog odjeljka postavlja pitanje o svim tim
koeficijentima odjednom. Pita jesu li oni zajedno dovoljno veliki da bi model
sa skupinama opisivao podatke bolje nego model koji ima samo zajedničku sredinu.
Zato je jedan test, a ne deset.

Zajednički su oblik modela sredina i njegove točkaste procjene, ne svaki način
računanja njihove nesigurnosti. Klasična analiza varijance procjenjuje jednu
zajedničku rezidualnu varijancu, kao obični homoskedastični linearni model.
Welchov ukupni test zadržava zasebne skupne varijance i prilagođava stupnjeve
slobode. Sredine i njihove razlike ostaju iste točkaste procjene, ali standardne
pogreške, stupnjevi slobode, intervali i p-vrijednosti ne moraju biti isti.

Brojčani primjer dostupan je bez mreže u simuliranom skupu
`data/populacija-medija.csv`, a obvezni zadatak u agregiranoj tablici od pet
redaka `data/populacija-medija-agregat.csv`. Obje datoteke nose licencu CC BY
4.0. Kao neobaveznu nadogradnju čitatelj može na podacima ESS Round 11, edition
3.0 koje samostalno preuzme s portala usporediti hrvatske skupine uz ponder
`anweight`, nakon što iz službenih metapodataka odredi valjani nazivnik. ESS
mikropodaci i empirijski rezultat nisu dio knjige.

Naš uzorak od `r s15$n` osoba raspoređen je u pet skupina prema izvoru vijesti.
Već smo vidjeli opisani udio u uzorku. Ukupna provjera zatim daje F od
`r hr_broj(s15$f, 2)` uz `r s15$df1` i `r s15$df2` stupnjeva slobode te
p-vrijednost manju od 0,001.
Prosječna raspršenost među skupinama iznosi `r hr_broj(s15$ms_izmedu, 1)`, a
unutar skupina `r hr_broj(s15$ms_unutar, 1)`. Njihov omjer govori da negdje
među sredinama postoji razlika, ali još ne odgovara na pitanje koje su razlike
važne ni koliko su precizno procijenjene.

Model pritom ostaje ono što je bio u prethodnom poglavlju. Ne zna kako su ljudi
u skupine dospjeli i ne tvrdi ništa o uzroku. Izvor vijesti u ovoj populaciji
ljudi biraju sami, pa razlike među skupinama uključuju i sve ono po čemu se ti
ljudi inače razlikuju.

## Nakon ukupnog testa

Ukupni test ovdje sažima globalno pitanje, ali nije cilj analize ni obvezna
dozvola za unaprijed planirane usporedbe. Kaže da model sa skupinama opisuje
podatke bolje od modela bez njih, ali ne kaže koje se skupine razlikuju, koliko,
ni u kojem smjeru. Sadržajni odgovor traži procijenjene razlike i intervale,
nakon što je broj postavljenih pitanja ostao vidljiv.

Ako je usporedba određena prije gledanja rezultata, ona je **planirana
usporedba**. Kad se parovi biraju nakon ukupnog testa, treba imenovati
**post-hoc postupak** i obitelj pitanja koju štiti. U klasičnom modelu sa
zajedničkom rezidualnom varijancom Tukeyjev postupak uspoređuje sve parove i
širi istodobne intervale tako da stopa obiteljske pogreške u tome skupu ostane
na obećanoj razini.

Način na koji ih širi vrijedi razumjeti, jer objašnjava zašto korekcija nije
proizvoljna kazna. Kad se gleda deset razlika, ne odlučuje nijedna pojedinačno
nego najveća među njima, a najveća od deset slučajnih veličina sustavno je veća
od bilo koje pojedinačne. Postupak zato ne pita koliko je vjerojatna ova
razlika, nego koliko je vjerojatan ovako velik raspon među pet sredina.
Odgovor na to drugo pitanje daje širi interval. Njegova širina ovisi o broju
skupina i zajedničkoj raspodjeli svih usporedbi, a ne o proizvoljnoj kazni.

Od `r s15$parova` parova u našem uzorku razlučivi su samo oni u kojima
sudjeluju društvene mreže. One se odvajaju od sva četiri preostala izvora, a ta
četiri međusobno ne. Kao ilustraciju čitamo razliku televizije i društvenih
mreža. Iznosi `r hr_broj(s15$tv_mreze, 2)` boda, uz istodobni
95-postotni interval od `r hr_broj(s15$tv_mreze_donja, 2)` do
`r hr_broj(s15$tv_mreze_gornja, 2)`. Televizija i tisak ostaju nerazlučivi, s
razlikom od `r hr_broj(s15$tv_tisak, 2)` boda i intervalom od
`r hr_broj(s15$tv_tisak_donja, 2)` do `r hr_broj(s15$tv_tisak_gornja, 2)`.

Taj drugi rezultat treba pročitati oprezno. Širina intervala veća je od dva
boda, pa nije riječ o tome da su dva izvora izjednačena, nego o tome da ih ovaj
uzorak ne razlučuje. Odsutnost razlike i odsutnost dokaza o razlici dvije su
različite tvrdnje, a Tukeyjev ispis ih ne razlikuje umjesto nas.

Postoji i bolji postupak od uspoređivanja svega sa svime. Ako se prije podataka
zna koja usporedba nosi istraživačko pitanje, recimo ona između tradicionalnih i
digitalnih izvora, ona se može postaviti kao jedna planirana usporedba. Jedno
pitanje umjesto deset ne traži zaštitu obitelji od deset naknadno odabranih
parova, pa interval može biti uži i razlika razlučivija. Uvjet je da je pitanje
postavljeno prije, a ne odabrano nakon pogleda na sredine.

## Granice pretpostavki

Svaki redak najprije mora odgovarati jednoj jedinici neovisnosti. Ako su iste
osobe mjerene više puta ili redci dijele kućanstvo, razred, školu, grad,
organizaciju ili mrežnu vezu, zaustavljamo običnu inferenciju neovisnih redaka.
Ni klasični test, ni Welchova inačica, ni rangiranje ne popravljaju takvu
ovisnost. Modeli za ponovljena i ugniježđena opažanja ostaju izvan opsega
knjige.

Tek za prihvatljive jedinice gledamo raspodjelu ostataka i skupne
raspršenosti. Približna normalnost odnosi se na ostatke, odnosno na ono što
model nije objasnio. Jednakost varijanci potrebna je klasičnoj inačici, ali
jedna brojka ne može dokazati da je pretpostavka ispunjena.

Omjer najveće i najmanje skupne varijance služi samo kao orijentacijski
pokazatelj. U našem uzorku iznosi `r hr_broj(s15$var_omjer, 2)`. Taj rezultat
čitamo uz grafove skupnih raspodjela i ostataka, veličine skupina i način
nastanka podataka. Ne služi kao dozvola za klasičnu inferenciju. Ako pokazatelj
i grafovi upozore na nejednake varijance, Welchov ukupni test zadržava zasebne
skupne varijance i prilagođava stupnjeve slobode.

Na našim podacima Welchova inačica daje F od `r hr_broj(s15$welch_f, 2)` uz
`r hr_broj(s15$welch_df2, 1)` stupnjeva slobode u nazivniku. Smjer i iznosi
razlika među sredinama ostaju isti, dok se inferencijska neizvjesnost računa
drukčije. To je analiza osjetljivosti na način računanja nesigurnosti, a ne
dokaz da su varijance jednake. Welchova ukupna provjera pritom ne potvrđuje
valjanost prikazanih Tukeyjevih intervala. Ako su nejednake varijance uvjerljive,
parove treba obraditi istodobnim postupkom koji ih dopušta ili parnu inferenciju
ostaviti otvorenom.

Kruskal-Wallisov postupak mijenja pitanje umjesto da popravlja klasični model.
Rangira vrijednosti i uspoređuje raspodjele rangova skupina. Time smanjuje
izravnu ulogu brojčane udaljenosti pojedinačnog krajnjeg opažanja, ali nije
postupak bez pretpostavki. Na našim podacima daje statistiku od
`r hr_broj(s15$kw, 1)` uz jednak broj stupnjeva slobode kao ukupni test.
Tumačenje kao razlike u položaju traži usporediv oblik raspodjela, a nijedno
rangiranje ne uklanja problem ovisnih redaka.

::: {.callout-divljina}
**Značajno ovdje, neznačajno ondje.** Uobičajen način da se dva učinka
usporede jest pogledati je li prvi značajan, a drugi nije, i iz toga zaključiti
da se razlikuju. Nieuwenhuis, Forstmann i Wagenmakers pregledali su 513 radova
iz pet vodećih neuroznanstvenih časopisa i našli 78 radova koji su razliku
dvaju učinaka testirali izravno i 79 radova koji su je izveli iz usporedbe
dviju oznaka značajnosti [@nieuwenhuis2011].

Postupak je pogrešan jer prag nije linearan. Učinak s p-vrijednošću tik ispod
praga i učinak s p-vrijednošću tik iznad njega gotovo su jednaki, a dobivaju
suprotne oznake. Usporedba dvaju učinaka zahtijeva test o njihovoj razlici, što
je upravo ono što Tukeyjev postupak i planirane usporedbe rade, a čitanje dviju
zvjezdica jedne pored druge ne radi.
:::

::: {.callout-model}
Asistent na zahtjev za usporedbom više skupina može ponuditi ukupni test i
odmah zatim sve parove. Prije prihvaćanja ispisa provjeravamo jedinicu
neovisnosti, referentnu skupinu, broj usporedbi i imenovani post-hoc postupak.
Zatim tražimo veličinu učinka te procijenjene razlike s intervalima. Oznaka da
par nije statistički razlučiv ne smije se prevesti u tvrdnju da su skupine
jednake.

> Najprije provjeri jedinicu neovisnosti i prikaži skupne raspodjele. Navedi
> eta-kvadrat prije ukupnog testa. Reci koja je skupina referentna, koliko
> usporedbi provodiš i je li svaka bila planirana ili post-hoc. Razlike prikaži
> s istodobnim intervalima i imenovanim postupkom zaštite obitelji.
:::

::: {#ex-15-callout-greska-01 .callout-greska}
Asistent je nakon ukupnog testa ponudio sljedeći kod. To je sumnjivi artefakt,
ne uputa za izvršavanje. U njemu je točno jedna pogreška koja mijenja
statističku tvrdnju.

> ```r
> model <- aov(povjerenje_medijima ~ izvor_vijesti, data = pet_izvora)
> pairwise.t.test(
>   pet_izvora$povjerenje_medijima,
>   pet_izvora$izvor_vijesti,
>   p.adjust.method = "none"
> )
> ```

Odredite koju obitelj pogrešaka drugi redak ostavlja nezaštićenom i zašto
uredne pojedinačne p-vrijednosti ne uklanjaju taj prigovor. Ne pišite zamjenski
kod.

::: {.content-visible when-profile="kolegij"}
Fatalni je prigovor `p.adjust.method = "none"`. Svih deset parnih testova čita se
kao obitelj bez ikakve zaštite stope obiteljske pogreške. Poziv funkcije i
odabrane varijable korisni su; nije potrebno pisati novi kod da bi se pogreška
dijagnosticirala.
:::
:::

## Razrađeni primjer

Cijela analiza pet skupina staje u nekoliko redaka. Redoslijed tumačenja ostaje
važan. Najprije dolazi veličina, zatim ukupna provjera, pa
procijenjene razlike s istodobnim intervalima.

```{r}
#| echo: true

model <- aov(povjerenje_medijima ~ izvor_vijesti, data = pet_izvora)
tablica <- summary(model)[[1]]
eta2 <- tablica$`Sum Sq`[1] / sum(tablica$`Sum Sq`)

eta2
tablica
TukeyHSD(model)$izvor_vijesti
```

Funkcija `aov` procjenjuje isti oblik modela sredina kao `lm` iz prethodnog
poglavlja, ali ga ispisuje kao razlaganje varijance. Prva izračunata mjera zato
je eta-kvadrat. Uobičajena F-inferencija funkcije `aov` pripada
homoskedastičnom linearnom modelu s jednom zajedničkom rezidualnom varijancom,
a ne Welchovu postupku sa zasebnim skupnim varijancama i prilagođenim
stupnjevima slobode. Funkcija `TukeyHSD` zatim vraća sve parne razlike s
istodobnim intervalima i korigiranim p-vrijednostima za istu klasičnu granu sa
zajedničkom rezidualnom varijancom.

Razlaganje `r hr_broj(s15$ss_izmedu, 1)` prema
`r hr_broj(s15$ss_unutar, 1)` najprije daje opisani udio u uzorku, a F samo
provjerava je li cijela skupina razlika
razlučiva od slučajnosti. Tablica parnih usporedbi daje stvarni sadržaj
rezultata. Društvene mreže odvajaju se od svakog preostalog izvora, dok se ta
četiri međusobno ne razlučuju.

Rečenica koju bi izvještaj smio sadržavati zato ne počinje oznakom ukupnog
testa. U simuliranom uzorku skupna pripadnost opisuje oko desetinu
varijabilnosti, ali neizvjesnost toga udjela ovdje nije kvantificirana. Kao
ilustrativni par, razlika televizije i društvenih mreža iznosi oko 1,59 bodova
na ljestvici od deset, uz istodobni 95-postotni interval od približno 0,71 do
2,46. Razlučive su sve četiri usporedbe s društvenim mrežama. Sve što ide dalje
od opisne veze traži dizajn koji ovi podaci nemaju.

## Sažetak {.sazetak}

Deset odvojenih usporedbi među pet skupina otvara mnogo više prilika za pogrešku
nego jedan unaprijed određen postupak. Zajednički model razlaže rasipanje na
varijancu između skupina i varijancu unutar skupina. Eta-kvadrat prvo opisuje
koliki je udio povezan sa skupinama, ali njegova neizvjesnost u ovom primjeru
nije kvantificirana. F-statistika zatim provjerava cijelu obitelj razlika.
Ukupni test nije završni odgovor. Nakon njega dolaze planirane
usporedbe ili imenovani post-hoc postupak s procijenjenim razlikama i
istodobnim intervalima. Orijentacijski omjer varijanci nije dokaz pretpostavke,
a ponovljeni, ugniježđeni ili povezani redci zaustavljaju običnu inferenciju
neovisnih opažanja. Sljedeće poglavlje isti model proširuje na prediktor koji
nije samo kategorija.

## Pojmovi {.pojmovi}

analiza varijance (*analysis of variance*), stopa obiteljske pogreške
(*familywise error rate*), F-statistika (*F-statistic*), planirana usporedba
(*planned comparison*), post-hoc postupak (*post-hoc procedure*), eta-kvadrat
(*eta squared*), varijanca između skupina (*between-group variance*), varijanca
unutar skupina (*within-group variance*)

## Zadaci

### Konceptualni {#ex-15-konceptualni-01 .zadaci-razina}

Objasnite zašto značajan ukupni test ne znači da se svaki par skupina razlikuje.
Skicirajte tri skupne sredine i raspršenosti uz koje bi ukupni test bio značajan,
a samo jedan par razlučiv. Zatim pretpostavite da ste taj par odabrali tek nakon
pregleda svih sredina. Odredite je li usporedba planirana ili post-hoc, imenujte
obitelj koju treba zaštititi i objasnite zašto je ne smijete prikazati kao jedno
unaprijed postavljeno pitanje.

### Računski {#ex-15-racunski-01 .zadaci-razina}

Razlaganje daje 120 na razlike među četirima skupinama i 480 na razlike unutar
njih, uz ukupno sto opažanja. Izračunajte obje prosječne raspršenosti, njihov
omjer i eta-kvadrat. Objasnite što bi se s omjerom dogodilo da je drugi broj
dvostruko veći.

### Kritički {#ex-15-kriticki-01 .zadaci-razina}

Vratite se poglavlju o mjerenju i dizajnu radi razlike između opisne i uzročne
tvrdnje te poglavlju o veličini učinka i snazi radi najmanjega važnog učinka. U
agregiranoj tablici `data/populacija-medija-agregat.csv` pronađite retke za TV
i društvene mreže.
Prije računanja zapišite najmanju razliku na ljestvici od 0 do 10 koju biste
smatrali sadržajno važnom. Izračunajte populacijsku razliku iz stupaca
`zbroj_povjerenja` i `broj`, usporedite je sa svojim pragom i objasnite zašto
rezultat ne dokazuje da odabir izvora uzrokuje povjerenje.

::: {.content-visible when-profile="kolegij"}
Rješenje mora sadržavati unaprijed zapisan prag, razliku TV minus društvene
mreže od približno 1,30 bodova i usporedbu te razlike s pragom. Uzročni
zaključak ne slijedi jer je izvor opažajna, a ne dodijeljena skupina.
:::

### Revizija modela {#ex-15-revizija-modela-01 .zadaci-razina}

Ocijenite sumnjivi kod iz okvira. Imenujte jedinu pogrešku, odredite koju stopu
pogreške ugrožava i razdvojite fatalni prigovor od dijelova artefakta koji su
još korisni. Ne pokrećite kod i ne pišite njegovu zamjenu.
