---
title: "Regresija, opći okvir"
subtitle: "Od pravca do općeg linearnog modela"
---

<!-- =====================================================================
  STATUS:  djelomični nacrt — prošireni argument i dovršen widget
  IZVOR:   tjedan 13, prošireno u sintezno poglavlje
  OPSEG:   ~6000 riječi
  WIDGET:  w16 · Regresijski pravac
  FAZA:    3 (plan proizvodnje, notes/struktura-knjige.md)
  NAPOMENA: Vrhunac knjige. Ovdje ide i izgled na bayesovski pristup (jedan odlomak, ne odjeljak).

  SADRŽAJ (iz plana):
  Jednostavna regresija, najmanji kvadrati viđeni geometrijski, R kvadrat, višestruka regresija i kontrola, dijagnostika kroz prikaze reziduala, otkriće da su poglavlja o dvjema i više grupa cijelo vrijeme bila regresija, predviđanje nasuprot objašnjenju, mostni odjeljak o tome gdje predviđanje postaje strojno učenje, te požnjeveno sjeme uzročnosti iz poglavlja o mjerenju.

  Kostur poglavlja i pravila pisanja: CLAUDE.md i STYLE.md.
  Kostur se ne mijenja bez zapisa u STYLE.md.
===================================================================== -->

```{r}
#| include: false
#| cache: false
source("R/setup.R")
```

::: {.chapter-meta}
| Vrijeme čitanja | Widget | Podaci | Preduvjet |
|---|---|---|---|
| 6 min | Regresijski pravac | simulacija | pogl. 6, 14 i 15 |
:::

::: {.callout-vinjeta}
Breiman je suprotstavio dvije kulture statističkog modeliranja. Jedna je
naglašavala objašnjenje odnosa kroz podatkovni model, a druga prediktivnu
uspješnost algoritma na novim podacima [@breiman2001]. Razlika nije bila samo
tehnička. Određivala je što se smatra dobrim odgovorom.

Model može precizno opisati prosječnu povezanost, slabo predviđati pojedince i
ne govoriti ništa sigurno o uzroku. Drugi model može dobro predviđati, a ostati
težak za sadržajno objašnjenje. Isti podatak ne rješava automatski sva tri
zadatka.

Kako linearni model povezati s ranijim usporedbama, a pritom odvojiti opis,
predviđanje i uzročni zaključak?
:::

## Pravac i pogreške

Jednostavna regresija traži pravac koji sažima očekivani ishod duž vrijednosti
prediktora. Svako opažanje ostavlja **rezidual**, okomitu razliku između
opažene i modelirane vrijednosti. Metoda najmanjih kvadrata bira koeficijente
koji čine zbroj kvadrata tih razlika najmanjim.

Nagib opisuje prosječnu promjenu ishoda povezanu s jediničnom promjenom
prediktora. Odsječak je očekivani ishod kada prediktor ima referentnu
vrijednost. Ako ta vrijednost nema smisla u podacima, odsječak je računski
potreban, ali sadržajno slab. Centriranje prediktora može mu dati korisniju
referencu bez promjene pristajanja modela.

R-kvadrat opisuje udio varijabilnosti ishoda koji model sažima u promatranom
uzorku. Nije ocjena istinitosti, ne jamči dobru predikciju na novim podacima i
ne određuje važnost pojedinog koeficijenta. Visoka vrijednost može pripadati
modelu koji promašuje uzročni mehanizam.

## Više prediktora i kontrola

Višestruka regresija procjenjuje povezanost jednog prediktora s ishodom uz
jednake vrijednosti ostalih uključenih prediktora. Izraz „uz kontrolu" opisuje
računsku usporedbu, a ne eksperimentalnu kontrolu. Ako važan konfundirajući
čimbenik nije izmjeren ili je loše izmjeren, koeficijent ga ne može ukloniti.

Prediktori koji nose vrlo sličnu informaciju međusobno dijele objašnjenje.
Koeficijenti tada mogu postati nestabilni i osjetljivi na male promjene uzorka.
Multikolinearnost nije dokaz da su podaci pogrešni. Pokazuje da uzorak teško
razdvaja doprinose prediktora koji se zajedno kreću.

Poglavlja o dvjema i više skupina već su koristila isti okvir. Binarni
prediktor modelira razliku dviju sredina, a kategorički prediktor skup sredina.
T-test i ANOVA nisu otoci izvan regresije, nego posebni oblici istog modela.

## Dijagnostika prije priče

Rezidualni prikaz provjerava ostaje li nakon pravca sustavan obrazac.
Zakrivljenost upućuje na pogrešan funkcijski oblik, lijevak na promjenjivu
varijancu, a izdvojene točke na mogući utjecaj pojedinih opažanja. Dijagnostika
ne daje automatsku odluku o brisanju, nego pokazuje gdje model treba
obrazloženje ili promjenu.

Predviđanje se provjerava na podacima koji nisu sudjelovali u prilagodbi
modela. Dobro pristajanje u uzorku može biti rezultat učenja njegove slučajne
buke. Ta se granica između pristajanja i generalizacije u sljedećem poglavlju
pretvara u središnji problem algoritamskih modela.

Uzročna tvrdnja zahtijeva više od popisa kontrolnih varijabli. Potrebni su
vremenski redoslijed, uvjerljiva struktura konfundiranja i dizajn koji opravdava
usporedbu. Regresija može izvesti prilagođenu povezanost. Ne može iz samih
podataka odlučiti koje je varijable trebalo mjeriti niti jesu li posljedica,
uzrok ili zajednički ishod.

## Interakcija — Regresijski pravac

Pomični pravac pretvara metodu najmanjih kvadrata u vidljiv kriterij. Svaka
promjena nagiba ili odsječka mijenja duljine reziduala i njihov zbroj kvadrata,
a uključivanje prethodnog interesa otkriva razliku između zbirnog i
prilagođenog odnosa.

:::: {.content-visible when-format="html"}
::: {.widget-frame data-naslov="Regresijski pravac" data-oznaka="Widget 16.1 · interaktivno"}
```{ojs}
//| echo: false
viewof w16_par = Inputs.form({
  odsječak: Inputs.range([-10, 35], {
    value: 10, step: 1, label: "Odsječak pravca:"
  }),
  nagib: Inputs.range([0, 7], {
    value: 4.5, step: 0.1, label: "Nagib pravca:"
  }),
  drugi: Inputs.toggle({
    value: false, label: "Prikaži model s prethodnim interesom"
  })
})
```

```{ojs}
//| echo: false
//| label: fig-w16
//| fig-cap: "Regresijski pravac — pomični pravac, reziduali i usporedba zbirnog s prilagođenim nagibom."
//| fig-alt: "Oblak od 52 točke pokazuje pozitivan odnos vremena i angažmana. Početni pomični pravac gotovo se podudara s pravcem najmanjih kvadrata, a okomite crte prikazuju reziduale."
{
  const tinta = "var(--widget-ink)";
  const priguseno = "var(--tok-ink-mute)";
  const pravilo = "var(--widget-grid)";
  const povrsina = "var(--tok-surface)";
  const podatak = "var(--widget-fill)";
  const prilagodeno = "var(--widget-ink-secondary)";
  const naglasak = "var(--widget-emphasis)";
  const formatBroj = new Intl.NumberFormat("hr-HR", {
    maximumFractionDigits: 1
  });
  const rng = d3.randomLcg(1616);
  const normalna = d3.randomNormal.source(rng)(0, 1);

  const podaci = Array.from({length: 52}, () => {
    const interes = normalna();
    const vrijeme = Math.max(0, 5 + 1.8 * interes + 1.5 * normalna());
    const angazman = 20 + 2.3 * vrijeme + 7 * interes + 4.5 * normalna();
    return {interes, vrijeme, angazman};
  });

  const regresija = (x, y) => {
    const mx = d3.mean(x);
    const my = d3.mean(y);
    const brojnik = d3.sum(x, (v, i) => (v - mx) * (y[i] - my));
    const nazivnik = d3.sum(x, v => (v - mx) ** 2);
    const b = brojnik / nazivnik;
    return {a: my - b * mx, b};
  };
  const x = podaci.map(d => d.vrijeme);
  const y = podaci.map(d => d.angazman);
  const z = podaci.map(d => d.interes);
  const zbirni = regresija(x, y);
  const xPremaZ = regresija(z, x);
  const yPremaZ = regresija(z, y);
  const xOstatak = x.map((v, i) => v - xPremaZ.a - xPremaZ.b * z[i]);
  const yOstatak = y.map((v, i) => v - yPremaZ.a - yPremaZ.b * z[i]);
  const prilagodeniNagib =
    d3.sum(xOstatak, (v, i) => v * yOstatak[i]) /
    d3.sum(xOstatak, v => v ** 2);
  const prilagodeni = {
    a: d3.mean(y) - prilagodeniNagib * d3.mean(x),
    b: prilagodeniNagib
  };

  const reziduali = podaci.map(d => ({
    ...d,
    procjena: w16_par.odsječak + w16_par.nagib * d.vrijeme
  }));
  const sse = d3.sum(reziduali, d =>
    (d.angazman - d.procjena) ** 2);
  const sseNajmanji = d3.sum(podaci, d =>
    (d.angazman - zbirni.a - zbirni.b * d.vrijeme) ** 2);
  const xRaspon = d3.extent(x);
  const xOdmak = (xRaspon[1] - xRaspon[0]) * 0.05;
  const xMin = Math.max(0, xRaspon[0] - xOdmak);
  const xMax = xRaspon[1] + xOdmak;
  const linija = model => [
    {x: xMin, y: model.a + model.b * xMin},
    {x: xMax, y: model.a + model.b * xMax}
  ];
  const korisnikov = {a: w16_par.odsječak, b: w16_par.nagib};
  const sveY = [
    ...y,
    ...linija(korisnikov).map(d => d.y),
    ...linija(zbirni).map(d => d.y),
    ...(w16_par.drugi ? linija(prilagodeni).map(d => d.y) : [])
  ];
  const yRaspon = d3.extent(sveY);
  const yOdmak = Math.max(3, (yRaspon[1] - yRaspon[0]) * 0.07);
  const celija =
    document.getElementById("fig-w16")?.closest(".cell") ??
    document.querySelector(".widget-frame .cell");
  const stilCelije = celija ? getComputedStyle(celija) : null;
  const lokalnaSirina = celija
    ? celija.clientWidth -
      (parseFloat(stilCelije.paddingLeft) || 0) -
      (parseFloat(stilCelije.paddingRight) || 0)
    : width;
  const sirinaGrafa = Math.max(
    1,
    Math.floor(Math.min(width, lokalnaSirina))
  );
  const mobilno = sirinaGrafa < 480;
  const sazetakTekst =
    `Zbroj kvadrata ${formatBroj.format(sse)} · minimum ${formatBroj.format(sseNajmanji)}`;
  const graf = Plot.plot({
    width: sirinaGrafa,
    height: mobilno ? 410 : 365,
    marginTop: 20,
    marginRight: 20,
    marginBottom: mobilno ? 56 : 48,
    marginLeft: mobilno ? 62 : 58,
    style: {
      background: "transparent",
      color: tinta,
      fontFamily: "var(--tok-font-mono)",
      fontSize: mobilno ? "15px" : "13px"
    },
    x: {
      label: "Simulirano vrijeme",
      domain: [xMin, xMax],
      grid: true
    },
    y: {
      label: "Simulirani angažman",
      domain: [yRaspon[0] - yOdmak, yRaspon[1] + yOdmak],
      grid: true
    },
    marks: [
      Plot.ruleX(reziduali, {
        x: "vrijeme",
        y1: "angazman",
        y2: "procjena",
        stroke: naglasak,
        strokeOpacity: 0.35
      }),
      Plot.dot(podaci, {
        x: "vrijeme",
        y: "angazman",
        r: 4,
        fill: podatak,
        stroke: povrsina,
        strokeWidth: 0.8
      }),
      Plot.line(linija(korisnikov), {
        x: "x",
        y: "y",
        stroke: naglasak,
        strokeWidth: 2.8
      }),
      Plot.line(linija(zbirni), {
        x: "x",
        y: "y",
        stroke: tinta,
        strokeWidth: 1.8,
        strokeDasharray: "6,4"
      }),
      ...(w16_par.drugi ? [
        Plot.line(linija(prilagodeni), {
          x: "x",
          y: "y",
          stroke: prilagodeno,
          strokeWidth: 2,
          strokeDasharray: "2,3"
        })
      ] : []),
      Plot.text([{
        x: xMax,
        y: korisnikov.a + korisnikov.b * xMax,
        tekst: mobilno ? "pomični" : "pomični pravac"
      }], {
        x: "x",
        y: "y",
        text: "tekst",
        fill: naglasak,
        dy: -10,
        dx: -5,
        textAnchor: "end",
        fontWeight: 600
      }),
      Plot.text([{
        x: xMax,
        y: zbirni.a + zbirni.b * xMax,
        tekst: mobilno ? "najmanji" : "najmanji kvadrati"
      }], {
        x: "x",
        y: "y",
        text: "tekst",
        fill: tinta,
        dy: 11,
        dx: -5,
        textAnchor: "end",
        fontWeight: 600
      }),
      ...(w16_par.drugi ? [
        Plot.text([{
          x: xMax,
          y: prilagodeni.a + prilagodeni.b * xMax,
          tekst: mobilno ? "uz interes" : "uz jednak interes"
        }], {
          x: "x",
          y: "y",
          text: "tekst",
          fill: prilagodeno,
          dy: 22,
          dx: -5,
          textAnchor: "end",
          fontWeight: 600
        })
      ] : []),
      Plot.ruleY([yRaspon[0] - yOdmak], {stroke: pravilo})
    ]
  });
  return html`<div>
    ${graf}
    <p class="widget-foot" role="status" aria-live="polite">${sazetakTekst}</p>
  </div>`;
}
```
:::
::::

::: {.content-visible when-format="pdf"}
```{r}
#| echo: false
#| label: fig-w16-print
#| fig-cap: "Regresijski pravac — reziduali zbirnog modela i blaži prilagođeni nagib pri jednakom prethodnom interesu."
#| fig-alt: "Raspršeni dijagram prikazuje pozitivan odnos simuliranog vremena i angažmana. Okomiti odsječci vode do zbirnog pravca, dok isprekidani prilagođeni pravac ima blaži nagib."
#| fig-height: 4.8
#| fig-bg: transparent
set.seed(1616)

sim_w16_print <- tibble(
  interes = rnorm(52),
  vrijeme = pmax(0, 5 + 1.8 * interes + rnorm(52, 0, 1.5)),
  angazman = 20 + 2.3 * vrijeme + 7 * interes + rnorm(52, 0, 4.5)
)

model_w16_zbirni <- lm(angazman ~ vrijeme, data = sim_w16_print)
model_w16_prilagodeni <- lm(angazman ~ vrijeme + interes, data = sim_w16_print)
sim_w16_print <- sim_w16_print |>
  mutate(procjena_zbirna = fitted(model_w16_zbirni))

linije_w16 <- tibble(
  model = factor(
    c("Zbirni model", "Uz jednak interes"),
    levels = c("Zbirni model", "Uz jednak interes")
  ),
  odsječak = c(
    coef(model_w16_zbirni)[["(Intercept)"]],
    coef(model_w16_prilagodeni)[["(Intercept)"]] +
      coef(model_w16_prilagodeni)[["interes"]] * mean(sim_w16_print$interes)
  ),
  nagib = c(
    coef(model_w16_zbirni)[["vrijeme"]],
    coef(model_w16_prilagodeni)[["vrijeme"]]
  )
)

ggplot(sim_w16_print, aes(vrijeme, angazman)) +
  geom_segment(
    aes(xend = vrijeme, yend = procjena_zbirna),
    colour = tok_boja("ink-faint"),
    linewidth = 0.45
  ) +
  geom_point(colour = tok_boja("data-4"), size = 2, alpha = 0.85) +
  geom_abline(
    data = linije_w16,
    aes(intercept = odsječak, slope = nagib, linetype = model),
    colour = tok_boja("ink"),
    linewidth = 0.9
  ) +
  scale_linetype_manual(values = c("solid", "22")) +
  labs(x = "Simulirano vrijeme", y = "Simulirani angažman") +
  theme_knjiga(mreza = "y")
```
:::

**Što isprobati.**

1. Mijenjajte odsječak i nagib dok se zbroj kvadrata ne približi prikazanom
   minimumu.
2. Povećajte samo nagib za jednu jedinicu i pratite koji se reziduali najviše
   produljuju.
3. Uključite model s prethodnim interesom i usporedite njegov nagib sa zbirnim
   pravcem.

::: {.callout-divljina}
**Dvije kulture modeliranja.** Breiman je opisao napetost između modela
usmjerenih na podatkovni mehanizam i algoritamskih postupaka usmjerenih na
predikciju [@breiman2001].

Članak koji model naziva „boljim" mora zato navesti kriterij. Bolje pristajanje,
stabilniji koeficijent, manja pogreška na novim podacima i uvjerljiviji uzročni
dizajn nisu ista postignuća.
:::

::: {.callout-model}
Asistent može prilagoditi model, izraditi dijagnostičke grafove i prevesti
koeficijente u prozu. Treba mu zadati ulogu svake varijable, referentne
kategorije i cilj analize. Provjeravamo kod, jedinice, reziduale, podatke za
provjeru predikcije i svaki prijelaz iz povezanosti prema uzroku.

> Prilagodi linearni model i protumači koeficijente u izvornim jedinicama.
> Prikaži intervale, dijagnostiku reziduala i odvojenu provjeru predikcije.
> Uzročni jezik koristi samo ako ga dizajn izričito opravdava.
:::

::: {.callout-greska}
Model uključuje dob, obrazovanje i početni rezultat, a rezidualni prikazi ne
pokazuju velik problem. Koeficijent korištenja platforme zato predstavlja
čisti uzročni učinak korištenja na ishod.

::: {.content-visible when-profile="kolegij"}
Greška je pretvaranje prilagođene povezanosti u čisti uzročni učinak. Uključene
kontrole ne jamče da su izmjereni svi konfunderi niti rješavaju obrnuti smjer.
:::
:::

## Razrađeni primjer

Simuliramo odnos vremena provedenog uz sadržaj, prethodnog interesa i
angažmana. Budući da interes utječe i na vrijeme i na ishod, jednostavni nagib
miješa dvije priče. Višestruki model procjenjuje odnos vremena s angažmanom uz
jednaku razinu simuliranog interesa.

::: {.table-keep-words}
```{r}
#| label: tbl-regresija-primjer
#| tbl-cap: "Koeficijenti jednostavnog i prilagođenog simuliranog modela. Izrada autora."

sim_reg <- tibble(
  interes = rnorm(250),
  vrijeme = 20 + 7 * interes + rnorm(250, 0, 6),
  angazman = 30 + 0.6 * vrijeme + 8 * interes + rnorm(250, 0, 8)
)

model_jedan <- lm(angazman ~ vrijeme, data = sim_reg)
model_dva <- lm(angazman ~ vrijeme + interes, data = sim_reg)

izdvoji_nagib <- function(model, naziv) {
  red <- summary(model)$coefficients["vrijeme", ]
  tibble(
    model = naziv,
    estimate = red[["Estimate"]],
    std.error = red[["Std. Error"]]
  )
}

bind_rows(
  izdvoji_nagib(model_jedan, "Jednostavni"),
  izdvoji_nagib(model_dva, "Prilagođeni")
) |>
  transmute(
    Model = model,
    Procjena = formatC(estimate, format = "f", digits = 2, decimal.mark = ","),
    `Standardna pogreška` = formatC(
      std.error,
      format = "f",
      digits = 2,
      decimal.mark = ","
    )
  ) |>
  knitr::kable(align = c("l", "r", "r"))
```
:::

Razlika koeficijenata pokazuje što račun znači pod ovom poznatom simulacijom.
U stvarnoj opažačkoj studiji ne bismo znali jesmo li izmjerili sve potrebne
čimbenike. Prilagodba je transparentna usporedba pod uvjetom uključenih
varijabli, a ne automatska identifikacija uzroka.

Model se zatim provjerava na rezidualima i, za predikcijski cilj, na odvojenim
podacima. Koeficijenti služe objašnjenju prosječnih odnosa, a pogreška
predikcije procjenjuje uporabljivost za nove jedinice. Oba rezultata pripadaju
istom modelu, ali odgovaraju na različita pitanja.

## Sažetak {.sazetak}

Regresija ujedinjuje usporedbu skupina i odnose brojčanih varijabli u jednom
jeziku očekivanih vrijednosti i reziduala. Više prediktora daje prilagođene
povezanosti, ali riječ „kontrola" ne stvara eksperiment. Dijagnostika pokazuje
gdje model ne pristaje, dok provjera na novim podacima odvaja pristajanje od
predikcije. Sljedeće poglavlje širi predikcijski cilj na klasifikaciju,
algoritamsko rangiranje i društvene posljedice pogrešaka.

## Pojmovi {.pojmovi}

linearna regresija (*linear regression*), rezidual (*residual*), metoda
najmanjih kvadrata (*least squares*), koeficijent determinacije
(*R-squared*), višestruka regresija (*multiple regression*), multikolinearnost
(*multicollinearity*), predikcija (*prediction*)

## Zadaci

### Konceptualni {.zadaci-razina}

Objasnite kako su t-test i ANOVA posebni slučajevi linearnog modela. Predajte
jednu skicu s binarnim i jednom s višerazinskim prediktorom.

### Računski {.zadaci-razina}

Upotrijebite `sim_reg`. Usporedite jednostavni i prilagođeni model, nacrtajte
reziduale i predajte tablicu koeficijenata.

### Kritički {.zadaci-razina}

Prosudite tvrdnju da model s boljim pristajanjem nužno daje bolje objašnjenje i
predikciju [@breiman2001]. Predajte dva odvojena kriterija provjere.

### Revizija modela {.zadaci-razina}

Ocijenite modelsku analizu iz okvira. Izdvojite ispravne dijagnostičke tvrdnje,
jedan uzročni skok i dodatni dizajnerski dokaz koji bi bio potreban.
