---
title: "Vaše prvo istraživanje"
subtitle: "Od pitanja do provjerljivog zaključka"
---

<!-- =====================================================================
  STATUS:  cjelovit nacrt — preobrazba praktičnog projekta, runda 6
  IZVOR:   praktični projekt kolegija, preobražen
  OPSEG:   ~5000 riječi
  WIDGET:  bez widgeta
  FAZA:    4 (plan proizvodnje, notes/struktura-knjige.md)
  NAPOMENA: Namjerno pisano u prvom licu množine. Bez widgeta; cijelo tijelo
  poglavlja jedno je vođeno istraživanje, pa se kostur skraćuje.

  SADRŽAJ (iz plana):
  Jedno cjelovito vođeno istraživanje, od pitanja i dizajna preko prikupljanja ili pribavljanja podataka, opisa, vizualizacije i modela do tumačenja i pisanog izvještaja. Standardi izvještavanja za društvene znanosti, pošteno pisanje o nesigurnosti, te cjelovit protokol suradnje s asistentom (upitaj, provjeri, reproduciraj, objavi), uključujući pravilo da podaci ispitanika nikada ne ulaze u javni model.

  PODRIJETLO (runda 6, notes/plan-prijenosa.md):
  1. Ovo je preobrazba, ne prijenos. Praktični projekt kolegija pretpostavlja
     da student piše .qmd datoteku s reproducibilnim R-om i ggplot2 grafovima,
     što H10 zabranjuje. Preživio je kostur projekta, dakle njegova tri
     scenarija, njegov redoslijed faza i njegovi kriteriji ocjene, i to kao
     pripovjedni tijek poglavlja.
  2. RUBRIKA JE PREMJEŠTENA. Ocjenska tablica projekta ne pripada poglavlju
     nego Dodatku F, gdje ostaje instrument procjene. Poglavlje njezine
     kriterije koristi kao redoslijed odjeljaka, bez ijedne ocjenske ljestvice.
  3. Studija se vodi na `anketa_mreze` iz R/podaci-nastavni.R, dakle na istim
     simuliranim ispitanicima koje čitatelj poznaje iz poglavlja o sažimanju,
     vizualizaciji i povezanosti. Skup je simuliran i tako označen prije prve
     brojke. Budući da je generator poznat, zna se da izravne veze između
     vremena i povjerenja u njemu nema, pa poglavlje na kraju može reći je li
     oprezan zaključak bio ispravan.
  4. ODLUKA O STRUKTURI. Ranija inačica poglavlja držala je cijelo tijelo
     unutar diva `.primjer`. Oba lintera preskaču sadržaj divova, pa je tako
     cijelo tijelo poglavlja ostajalo neizmjereno i neprovjereno. Faze studije
     sada su obični odjeljci. Element `.primjer` ostaje u DESIGN.md bez
     korisnika i o njemu treba odlučiti zasebno, kako je zabilježeno u
     notes/plan-prijenosa.md.

  Kostur poglavlja i pravila pisanja: CLAUDE.md i STYLE.md.
  Kostur se ne mijenja bez zapisa u STYLE.md.
===================================================================== -->

```{r}
#| include: false
#| cache: false
source("R/setup.R")
```

```{r}
#| include: false
#| label: s18-vrijednosti

# Svaka brojka u prozi ovog poglavlja dolazi odavde. Anketa je simulirana i
# dolazi iz R/podaci-nastavni.R, pa se na kraju zna i ono što nijedna stvarna
# studija ne zna, dakle po kojem su pravilu podaci nastali.

s18_po_skupini <- anketa_mreze |>
  group_by(dobna_skupina) |>
  summarise(
    n = n(),
    veza = cor(minute_dnevno, povjerenje),
    minute = mean(minute_dnevno),
    prosjek = mean(povjerenje),
    .groups = "drop"
  )

m18_zbirni <- lm(povjerenje ~ minute_dnevno, data = anketa_mreze)
m18_uz_dob <- lm(povjerenje ~ minute_dnevno + dob, data = anketa_mreze)

s18_granice_zbirni <- confint(m18_zbirni)["minute_dnevno", ]
s18_granice_uz_dob <- confint(m18_uz_dob)["minute_dnevno", ]

s18 <- list(
  n = nrow(anketa_mreze),
  broj_skupina = nrow(s18_po_skupini),
  minute_prosjek = mean(anketa_mreze$minute_dnevno),
  minute_medijan = median(anketa_mreze$minute_dnevno),
  minute_min = min(anketa_mreze$minute_dnevno),
  minute_max = max(anketa_mreze$minute_dnevno),
  povjerenje_prosjek = mean(anketa_mreze$povjerenje),
  povjerenje_sd = sd(anketa_mreze$povjerenje),
  dob_prosjek = mean(anketa_mreze$dob),
  nedostaje = sum(is.na(anketa_mreze)),
  veza = cor(anketa_mreze$minute_dnevno, anketa_mreze$povjerenje),
  nagib_zbirni = unname(coef(m18_zbirni)[["minute_dnevno"]]),
  nagib_uz_dob = unname(coef(m18_uz_dob)[["minute_dnevno"]]),
  nagib_dob = unname(coef(m18_uz_dob)[["dob"]]),
  p_zbirni = summary(m18_zbirni)$coefficients["minute_dnevno", 4],
  zbirni_30 = 30 * unname(coef(m18_zbirni)[["minute_dnevno"]]),
  zbirni_30_donja = 30 * s18_granice_zbirni[[1]],
  zbirni_30_gornja = 30 * s18_granice_zbirni[[2]],
  uz_dob_30 = 30 * unname(coef(m18_uz_dob)[["minute_dnevno"]]),
  uz_dob_30_donja = 30 * s18_granice_uz_dob[[1]],
  uz_dob_30_gornja = 30 * s18_granice_uz_dob[[2]],
  r2_zbirni = summary(m18_zbirni)$r.squared,
  r2_uz_dob = summary(m18_uz_dob)$r.squared,
  veza_min = min(s18_po_skupini$veza),
  veza_max = max(s18_po_skupini$veza),
  minute_najmladi = s18_po_skupini$minute[1],
  minute_najstariji = s18_po_skupini$minute[nrow(s18_po_skupini)],
  povjerenje_najmladi = s18_po_skupini$prosjek[1],
  povjerenje_najstariji = s18_po_skupini$prosjek[nrow(s18_po_skupini)]
)
```

::: {.chapter-meta}
| Vrijeme čitanja | Widget | Podaci | Preduvjet |
|---|---|---|---|
| 26 min | bez widgeta | simulirana anketa | pogl. 2, 6 i 16 |
:::

::: {.callout-vinjeta}
Istraživački tim na kraju kolegija ima rok od tri tjedna, temu koja ga zanima i
datoteku koja još nije spremna za analizu. Jedan član predlaže da odmah otvore
model, drugi da najprije poprave mjerenje, a treći da cijelu datoteku pošalju
javnom asistentu i uštede vikend.

Sve tri ideje imaju svoju logiku i nijedna ne odgovara na pitanje koje dolazi
prvo. Nije poznato koja je jedinica analize, odakle su podaci došli, koja je
tvrdnja postavljena prije gledanja ishoda i koje varijable opisuju ljude koji
se mogu prepoznati.

Kako dovesti prvo istraživanje do kraja tako da svaki zaključak može provjeriti
netko tko nije bio u sobi?
:::

## Pitanje prije podataka

Praktični rad počinje odabirom teme, a tema nije pitanje. Zanimanje za medijske
navike, za angažman na društvenim mrežama ili za usporedbu dvaju formata
naslova opisuje područje, dok istraživačko pitanje mora imenovati populaciju,
jedinicu analize, mjere i usporedbu koja se izvodi.

Tri smjera pokrivaju gotovo sve što se u jednom semestru može izvesti, i
razlikuju se po tome odakle podaci dolaze i koliko dizajn dopušta zaključivanju.

| Smjer rada | Odakle podaci | Što dizajn dopušta |
|---|---|---|
| Anketa među kolegama | vlastito prikupljanje | opis skupine i povezanosti unutar nje |
| Analiza javno dostupnih objava | postojeći zapis | opis i predviđanje, bez uzročne tvrdnje |
| Usporedba dviju verzija poruke | vlastita dodjela uvjeta | usporedba koja podnosi uzročni jezik |

: Tri izvediva smjera prvog istraživanja, prema izvoru podataka i granici zaključka. Izrada autora. {#tbl-smjerovi}

Odabir smjera unaprijed određuje koje rečenice smijemo napisati na kraju, i to
je jedina odluka u projektu koju kasnija analiza ne može popraviti. Prva dva
smjera opisuju svijet kakav zatječemo, a treći ga dodirujemo tako što uvjete
dodjeljujemo sami, i tek zbog te dodjele usporedba skupina nosi uzročno
značenje.

Za ovo poglavlje biramo prvi smjer i pitanje koje studenti komunikologije,
sociologije i psihologije redovito postavljaju. Zanima nas jesu li ljudi koji
provode više vremena na društvenim mrežama skloniji vjerovati sadržaju koji
ondje vide. Jedinica analize je osoba, ishod je izjavljeno povjerenje na
ljestvici od jedan do deset, a prediktor je procijenjeno dnevno vrijeme u
minutama.

Prije bilo čega drugoga zapisujemo i kojoj vrsti pitanje pripada. Opisno pitanje
traži kako izgleda populacija, prediktivno traži koliko dobro pogađamo ishod
kod nekoga koga nismo vidjeli, a uzročno traži što bi se dogodilo kad bismo
nešto promijenili. Naše je opisno, i ostaje takvo bez obzira na to kako
rezultati ispadnu.

Uz pitanje odmah zapisujemo i što će na kraju biti predano, jer se rad planira
unatrag od toga. Nastaju izvještaj koji se čita bez pristupa podacima, skripta
koja iz podataka proizvodi svaku tablicu i svaki graf, sami podaci ako ih smijemo
dijeliti, kratko usmeno izlaganje i osvrt na ono što bismo napravili drukčije.
Posljednja dva dijela nisu formalnost, jer izlaganje otkriva koje rečenice ne
možemo obraniti naglas.

## Dizajn određuje granicu zaključka

Anketa presjeka mjeri sve u jednom trenutku, pa vrijeme i povjerenje zatječe
zajedno i ne može reći što je čemu prethodilo. Ista brojka bila bi u skladu s
tvrdnjom da izloženost gradi povjerenje i s tvrdnjom da povjerenje vodi većoj
izloženosti, a i s tvrdnjom da oboje ovisi o nečem trećem.

Uzorak dodatno određuje o kome uopće govorimo. Anketa provedena među kolegama s
istog studija opisuje njih, a ne mlade ljude, ne studente i ne populaciju.
Poglavlje o uzorkovanju pokazuje zašto ta granica ne ovisi o broju ispitanika,
pa ni tisuću prikupljenih odgovora iz iste dvorane ne proširuje zaključak izvan
te dvorane.

Mjere biramo prije prikupljanja i o njima ovisi više nego o modelu. Dnevno
vrijeme na mrežama možemo pitati izravno, tražiti iz zaslonskog izvještaja
uređaja ili procijeniti iz broja otvaranja aplikacije, i te tri mjere ne daju
iste brojke. Samoprocjena je najjeftinija i najmanje točna, a njezina pogreška
nije slučajna, jer ljudi koji su na mrežama najduže svoje vrijeme u prosjeku
podcjenjuju. Poglavlje o mjerenju i dizajnu objašnjava zašto se takva pogreška
prenosi u svaki kasniji rezultat, pa način mjerenja mora stajati u izvještaju
uz svaku brojku koja iz njega nastaje.

Veličinu uzorka planiramo prema preciznosti koju trebamo, a ne prema tome koliko
ljudi možemo dobiti. Poglavlje o veličini učinka i snazi pokazuje kako se iz
željene širine intervala dobiva broj jedinica, i taj račun radimo prije
prikupljanja. Ako izlazi da je potreban uzorak izvan dosega, to je nalaz koji
mijenja pitanje, i bolje ga je imati na početku nego u raspravi na kraju.

Plan analize pišemo prije nego što vidimo ishod, i u njemu razdvajamo dvije
vrste odluka. Potvrđujuće odluke donesene su unaprijed i obuhvaćaju glavno
pitanje, glavni model i način postupanja s nedostajućim odgovorima.
Istraživačke odluke nastaju iz onoga što u podacima zateknemo, i one su
dopuštene sve dok se u izvještaju tako i imenuju.

Poglavlje o krizi i obnovi opisuje što se događa kada ta razlika nestane, jer
skup podataka u kojem je smjelo biti analiziran samo jedan način gotovo uvijek
sadrži i drugi način koji daje zanimljiviji rezultat. Zapisan plan ne sprječava
nikoga da pogleda i drugo, nego sprječava da se drugo poslije predstavi kao
prvo.

## Podaci i zapis odluka

Podatke pribavljamo ili prikupljamo, i u oba slučaja nastaje zapis koji putuje
uz njih. Bilježimo odakle su došli, pod kojom licencom, kada su preuzeti ili
prikupljeni i po kojem su postupku ljudi ušli u uzorak. Bez tog zapisa nijedan
kasniji broj ne može se provjeriti, jer se ne zna ni na koga se odnosi.

Izvornu datoteku ne mijenjamo nikada. Svaki popravak, svako preimenovanje i
svako isključivanje događa se u koraku koji se može ponovno izvesti nad
netaknutim izvornikom, pa se rezultat u svakom trenutku može vratiti na
početak. Datoteka u koju se ručno upisivalo prestala je biti podatak i postala
je tvrdnja bez izvora.

Osjetljive varijable prepoznajemo na početku, a ne kad ustreba. Ime, kontakt,
točna adresa, otvoreni odgovori u kojima se netko opisuje i kombinacije
obilježja po kojima se pojedinac može prepoznati u maloj skupini traže odluku o
tome hoće li uopće ući u analizu. Poglavlje o mjerenju i dizajnu obrazlaže zašto
minimizacija nije formalnost, a Dodatak F daje pravila koja knjiga primjenjuje.

Čišćenje je zatim niz odluka od kojih svaka mora imati razlog koji netko drugi
može pregledati.

1. Provjeravamo nedostajuće vrijednosti i bilježimo koliko ih je i gdje su.
2. Tražimo nemoguće vrijednosti, dakle dob od dvjesto godina ili udio veći od
   sto posto.
3. Za svaku izvedenu varijablu zapisujemo iz čega je nastala i po kojem
   pravilu.
4. Za svako isključeno opažanje zapisujemo razlog, prije nego što smo vidjeli
   kako to isključenje mijenja rezultat.

Naša simulirana anketa obuhvaća `r s18$n` ispitanika, nema nijednu nedostajuću
vrijednost i sve vrijednosti leže unutar mogućih raspona, pri čemu se dnevno
vrijeme kreće od `r hr_broj(s18$minute_min, 0)` do
`r hr_broj(s18$minute_max, 0)` minuta. Stvarna datoteka gotovo nikada nije tako
uredna, pa korak provjere ostaje dio analize i onda kad ništa ne pronađe.

Nedostajući odgovori u stvarnom radu traže odluku koja se donosi prije nego što
se vidi kako utječe na rezultat. Isključivanje svakog ispitanika koji je preskočio
jedno pitanje smanjuje uzorak i mijenja njegov sastav, jer ljudi ne preskaču
pitanja nasumce. Najskromniji pošten postupak jest izvijestiti koliko odgovora
nedostaje po varijabli, provesti glavnu analizu na potpunim odgovorima i navesti
da je to učinjeno.

## Opis prije modela

Prvi rezultat svakog izvještaja opisuje tko je u uzorku, jer bez toga čitatelj
ne može procijeniti ni jednu kasniju brojku. Prosječna dob je
`r hr_broj(s18$dob_prosjek, 1)` godina, prosječno dnevno vrijeme
`r hr_broj(s18$minute_prosjek, 1)` minuta uz medijan od
`r hr_broj(s18$minute_medijan, 0)`, a prosječno povjerenje
`r hr_broj(s18$povjerenje_prosjek, 2)` boda uz standardnu devijaciju
`r hr_broj(s18$povjerenje_sd, 2)`.

Razlika između prosjeka i medijana vremena nije sitnica nego nalaz. Raspodjela
je desno asimetrična, kao gotovo svaka mjera vremena provedenog uz sadržaj, pa
prosjek povlači manjina ispitanika s vrlo visokim vrijednostima. Poglavlje o
sažimanju podataka na tome inzistira, i posljedica za izvještaj je da uz
prosjek uvijek stoji i medijan.

```{r}
#| label: tbl-opis
#| tbl-cap: "Opis simuliranog uzorka po dobnim skupinama, s prosječnim dnevnim vremenom i prosječnim povjerenjem. Izrada autora."

s18_po_skupini |>
  transmute(
    `Dobna skupina` = as.character(dobna_skupina),
    `Ispitanika` = hr_broj(n, 0),
    `Minuta dnevno` = hr_broj(minute, 1),
    `Povjerenje` = hr_broj(prosjek, 2)
  ) |>
  knitr::kable(align = c("l", "r", "r", "r"))
```

Tablica po skupinama nosi više informacije od bilo kojeg zbirnog prosjeka.
Dnevno vrijeme pada s `r hr_broj(s18$minute_najmladi, 1)` minuta u najmlađoj
skupini na `r hr_broj(s18$minute_najstariji, 1)` u najstarijoj, a povjerenje s
`r hr_broj(s18$povjerenje_najmladi, 2)` na
`r hr_broj(s18$povjerenje_najstariji, 2)` boda. Obje se mjere kreću u istom
smjeru s dobi, i tu činjenicu zapisujemo prije nego što smo izračunali ijednu
povezanost.

## Graf prije modela

Graf ne služi ukrasu izvještaja nego provjeri pretpostavki koje bi model inače
uzeo bez pitanja. Gledamo ima li odnos oblik koji pravac može opisati, postoje
li opažanja koja same povlače nagib i mijenja li se raspršenost duž raspona.

```{r}
#| label: fig-projekt-odnos
#| fig-cap: "Dnevno vrijeme na mrežama i izjavljeno povjerenje u simuliranom uzorku, s pravcem najmanjih kvadrata i točkama razdvojenima po dobnoj skupini."
#| fig-alt: "Raspršeni dijagram s blago rastućim pravcem. Točke najmlađe skupine skupljene su desno i visoko, a točke najstarije skupine lijevo i nisko, dok se unutar svake skupine nikakav uzlazni obrazac ne vidi."

ggplot(anketa_mreze, aes(minute_dnevno, povjerenje)) +
  geom_point(
    aes(shape = dobna_skupina, colour = dobna_skupina),
    size = 1.9, alpha = 0.85
  ) +
  geom_smooth(
    method = "lm", formula = y ~ x, se = FALSE,
    colour = tok_boja("ink"), linewidth = 0.8
  ) +
  scale_color_knjiga(name = "Dobna skupina") +
  scale_shape_manual(
    name = "Dobna skupina",
    values = c(16, 17, 15, 18)
  ) +
  scale_x_continuous(labels = function(x) hr_broj(x, 0)) +
  scale_y_continuous(labels = function(x) hr_broj(x, 0)) +
  labs(x = "Minuta dnevno", y = "Povjerenje") +
  theme_knjiga(base_size = 12) +
  theme(legend.position = "bottom")
```

Pravac blago raste, i da smo stali ovdje, imali bismo nalaz. Oznake po dobnim
skupinama pokazuju odakle taj rast dolazi, jer skupine zauzimaju različite
dijelove grafa, mlađi desno i visoko, stariji lijevo i nisko. Unutar pojedine
skupine oblak nema uzlazan oblik, a povezanost mjerena zasebno po skupinama
kreće se od `r hr_broj(s18$veza_min, 2)` do `r hr_broj(s18$veza_max, 2)`.

Poglavlje o povezanosti isti je obrazac pokazalo na koeficijentu korelacije, a
poglavlje o regresiji na nagibu. Ovdje smo ga vidjeli prije nego što je bilo
koji od tih brojeva izračunat, i to je razlog zbog kojeg graf ide ispred modela
a ne iza njega.

## Model i promjena procjene

Model postavljamo prema pitanju, ne prema onome što je dostupno. Ishod je
povjerenje, prediktor je dnevno vrijeme, a dob ulazi kao varijabla za koju
poglavlje o mjerenju daje razlog da bude povezana i s vremenom i s povjerenjem.

```{r}
#| echo: true

zbirni <- lm(povjerenje ~ minute_dnevno, data = anketa_mreze)
uz_dob <- lm(povjerenje ~ minute_dnevno + dob, data = anketa_mreze)

rbind(
  zbirni = c(coef(zbirni)[["minute_dnevno"]], confint(zbirni)["minute_dnevno", ]),
  uz_dob = c(coef(uz_dob)[["minute_dnevno"]], confint(uz_dob)["minute_dnevno", ])
)
```

Funkcija `rbind` slaže dva reda jedan ispod drugoga, a `confint` uz svaku
procjenu vraća granice intervala pouzdanosti iz poglavlja o procjeni. Ispis
namjerno ne sadrži p-vrijednosti, jer procjena i njezin raspon dolaze prvi.

```{r}
#| label: tbl-model
#| tbl-cap: "Procijenjena razlika u povjerenju uz trideset minuta više dnevnog vremena, u dvama modelima, s intervalom pouzdanosti. Izrada autora."

tibble(
  Model = c("Samo vrijeme", "Vrijeme uz jednaku dob"),
  `Razlika u bodovima` = hr_broj(c(s18$zbirni_30, s18$uz_dob_30), 2),
  `Interval` = c(
    paste0(
      hr_broj(s18$zbirni_30_donja, 2), " do ", hr_broj(s18$zbirni_30_gornja, 2)
    ),
    paste0(
      hr_broj(s18$uz_dob_30_donja, 2), " do ", hr_broj(s18$uz_dob_30_gornja, 2)
    )
  ),
  `Objašnjeno` = paste0(
    hr_broj(100 * c(s18$r2_zbirni, s18$r2_uz_dob), 1), " %"
  )
) |>
  knitr::kable(align = c("l", "r", "r", "r"))
```

Prvi model daje razliku od `r hr_broj(s18$zbirni_30, 2)` boda uz trideset minuta
više dnevnog vremena, s intervalom od `r hr_broj(s18$zbirni_30_donja, 2)` do
`r hr_broj(s18$zbirni_30_gornja, 2)`, koji nulu ne obuhvaća. Kad se uspoređuju
ljudi jednake dobi, ista razlika iznosi `r hr_broj(s18$uz_dob_30, 2)` boda uz
interval od `r hr_broj(s18$uz_dob_30_donja, 2)` do
`r hr_broj(s18$uz_dob_30_gornja, 2)`, koji je oko nule.

U modelu s dobi procjena se približila nuli, a njezin interval obuhvaća male
razlike u oba smjera. To nije dokaz odsutnosti povezanosti. Rad koji bi objavio
samo prvi red tablice ne bi sadržavao nijednu netočnu brojku, a čitatelj bi iz
njega izašao s uvjerenjem koje prilagođena procjena i njezin interval ne
podupiru.

## Zaključak koji uzorak podnosi

Zaključak pišemo tako da svaka rečenica ima pokriće u broju koji smo ispisali.
Među simuliranim ispitanicima zbirni model povezuje trideset minuta više
dnevnog vremena s `r hr_broj(s18$zbirni_30, 2)` boda višim povjerenjem, uz
interval od `r hr_broj(s18$zbirni_30_donja, 2)` do
`r hr_broj(s18$zbirni_30_gornja, 2)`. Kad uspoređujemo ispitanike jednake dobi,
procijenjena razlika iznosi `r hr_broj(s18$uz_dob_30, 2)` boda, uz interval od
`r hr_broj(s18$uz_dob_30_donja, 2)` do
`r hr_broj(s18$uz_dob_30_gornja, 2)`.

Nesigurnost navodimo uz procjenu, a ne u zasebnom odlomku o ograničenjima.
Interval prilagođene procjene isključuje razlike veličine zbirne procjene u oba
smjera, ali mali učinak bilo kojeg predznaka ostaje uskladiv s podacima.
Zaključak o odsutnosti povezanosti zato je jači od onoga što uzorak od
`r s18$n` ljudi može ponuditi.

Izbjegavamo i suprotnu pogrešku, koja se lako pomiješa s opreznošću. Nizanje
uvjetnih izraza o tome kako bi možda moglo postojati nešto što bi eventualno
upućivalo na nekakvu vezu ne čini izvještaj poštenijim nego neodređenijim. Jasna
tvrdnja sa svojim rasponom nosi više informacije od svakog omekšavanja.

Procjena blizu nule pritom nije neuspjeh projekta. Studija koja je intervalom
isključila velike učinke odgovorila je na svoje pitanje, a studija čiji je
interval preširok da bi ih isključio odgovorila je o svojoj preciznosti i to
treba napisati. Poglavlje o logici testiranja i poglavlje o veličini učinka
razdvajaju ta dva slučaja, i razlika među njima vidi se u širini intervala, ne u
p-vrijednosti.

Poglavlje k tome ima prednost koju stvarno istraživanje nema. Anketa je
simulirana, pa se zna po kojem je pravilu nastala, a u tom pravilu izravne veze
između vremena i povjerenja doista nema. Oboje ovisi o dobi, pa je zaključak
koji zadržava male učinke oba predznaka uskladiv s poznatim generatorom, dok bi
zaključak samo iz prvog reda tablice bio pogrešan.

Ta prednost istodobno pokazuje što u stvarnom radu nedostaje. Nikakva analiza
nije mogla utvrditi da veze nema, jer je i najbolji model dao samo raspon
vrijednosti koje su s podacima uskladive. Znanje o generatoru došlo je izvana, a
u istraživanju tu ulogu preuzimaju dizajn, teorija i ranija mjerenja, i to je
razlog zbog kojeg se o njima raspravlja koliko i o rezultatu.

## Izvještaj koji se može provjeriti

Izvještaj slijedi redoslijed koji čitatelju omogućuje da u svakom trenutku
prekine i zna gdje je stao. Pitanje i njegova vrsta, opis uzorka i postupka
prikupljanja, mjere i njihova operacionalizacija, opis podataka, analiza s
procjenama i intervalima, i tek onda tumačenje s granicom generalizacije.

Svaka tablica i svaki graf nose oznake, jedinice i izvor. Broj ispitanika stoji
uz svaku brojku koja se na njih odnosi, a ne samo u odjeljku o uzorku. Nijedan
graf nema skraćenu os bez izričite napomene, jer poglavlje o vizualizaciji
pokazuje da je skraćivanje osi tvrdnja o podacima.

Uz izvještaj predajemo ono što je potrebno da netko drugi ponovi račun, dakle
podatke ako ih smijemo dijeliti, opis njihova podrijetla, skriptu koja iz njih
proizvodi svaku tablicu i svaki graf, i bilješku o uporabi asistenta. Provjera
je jednostavna, jer skripta mora proći u čistoj sesiji na tuđem računalu.

Usmeno izlaganje traži drukčiji izbor od pisanog rada. U petnaest minuta stane
pitanje, način prikupljanja, jedan graf, jedna procjena s rasponom i jedna
rečenica o tome što studija ne može reći, dok tablica koeficijenata i opis
čišćenja ostaju u izvještaju. Sadržaj koji se ne može objasniti bez čitanja s
projekcije obično nije razumljiv ni u pisanom obliku.

Na kraju pišemo kratak osvrt na ono što bismo napravili drukčije. Nije riječ o
uljudnosti prema nastavniku nego o najkorisnijem dijelu prvog istraživanja, jer
se odluke koje su se pokazale skupima pamte samo ako se zapišu. Najčešće se na
tom popisu nađu mjera koja je izabrana prebrzo i uzorak o kojem se razmišljalo
prekasno.

::: {.callout-divljina}
**Izvještaj koji vodi procjenom.** Cumming je predložio da se rezultati
izvještavaju veličinom učinka i intervalom, a ne odlukom o pragu, i taj je
pristup nazvao novom statistikom [@cumming2014]. Prijedlog je bio uređivački
koliko i statistički, jer traži promjenu u tome što se u radu piše, a ne u
tome što se računa.

Ono što se u prihvaćanju te preporuke često izgubi jest da interval ne rješava
pitanje na koje test nije odgovarao. Naša druga procjena ima uzak interval oko
nule i time isključuje velike učinke, ali o smjeru i uzroku ne govori ništa
više nego test. Izvještaj koji vodi procjenom čitatelju daje materijal za
prosudbu, dok samu prosudbu i dalje mora napisati autor.
:::

## Rad s asistentom

Asistent je u ovom projektu koristan na svakom koraku, i na svakom koraku
odgovornost ostaje na osobi koja predaje rad. Protokol se svodi na četiri
koraka koje Dodatak F razrađuje.

1. **Upitaj** tako da zadamo pitanje, dizajn, jedinicu analize, varijable,
   dopušten zaključak i željeni oblik izlaza.
2. **Provjeri** svaki broj prema izlazu koji smo sami proizveli i svaki izvor
   otvaranjem, jer i uvjerljiv odgovor može biti izmišljen.
3. **Reproduciraj** kod u čistoj lokalnoj sesiji, od učitavanja podataka do
   posljednje tablice.
4. **Objavi** gdje je asistent korišten, prema pravilima kolegija ili časopisa.

Objava uporabe ima sadržaj koji se može provjeriti, a ne rečenicu o tome da je
alat korišten. Navodimo koji je sustav korišten, kada, za koji dio posla i što
je od predloženoga preživjelo provjeru. Bilješka od tri retka dovoljna je i čini
razliku između rada koji se može ocijeniti i rada o čijem nastanku čitatelj mora
nagađati.

Jedno pravilo nema iznimke. Odgovori ispitanika ne odlaze u javni model, a
uklanjanje imena nije dovoljno kad kombinacija dobi, studija i mjesta može
osobu vratiti u prepoznatljivost. Asistentu dajemo strukturu tablice, opis
varijabli ili potpuno simulirani primjer, i time gubimo vrlo malo, jer pomoć
koju trebamo tiče se postupka a ne pojedinačnih odgovora.

::: {.callout-model}
Asistent može predložiti analizu, napisati kod, pronaći nedosljednost u
izvještaju i kritizirati nacrt zaključka. Prije toga treba mu zadati vrstu
pitanja, dizajn i jedinicu analize, jer bez toga bira postupak prema obliku
podataka i redovito ponudi model koji odgovara na pitanje koje nismo postavili.
Provjeravamo tri stvari. Prva je odgovara li predloženi zaključak dizajnu,
budući da modeli uzročni jezik nude i za presjek. Druga je jesu li sve brojke iz
odgovora prisutne u izlazu koji smo sami pokrenuli. Treća je traži li podatke
koje mu ne smijemo dati, što se često pojavi kao usputna molba za cijelu
datoteku.

> Evo pitanja, dizajna i opisa varijabli, bez podataka. Predloži analizu i
> napiši zaključak koji ovaj dizajn podnosi. Zatim navedi što moramo ručno
> provjeriti prije nego što tvoj kod pokrenemo.
:::

::: {.callout-greska}
Tim je sačuvao izvornu datoteku, dokumentirao čišćenje i pokrenuo sav kod
lokalno. Za opis uzorka zatražio je pomoć asistenta i priložio mu podatke ovako.

```r
# cijela datoteka s odgovorima, imenima i kontaktima
podaci <- read.csv("anketa_odgovori_2026.csv")

cat(paste(capture.output(print(podaci)), collapse = "\n"))
```

Uz to je napisao da datoteku šalje asistentu u cijelosti kako bi opis uzorka bio
što precizniji, uz obrazloženje da će rezultate ionako provjeriti sam i da
podatke nakon predaje rada briše.

::: {.content-visible when-profile="kolegij"}
Greška je slanje osobnih podataka javnom modelu. Kod je ispravan i namjera je
dobra, ali ispis cijele datoteke iznosi imena i kontakte izvan odobrenog
postupka obrade, a kasnije brisanje na to nema utjecaja jer se podaci ne mogu
povući nakon što su poslani. Isti opis uzorka dobiva se slanjem strukture
tablice i sažetih vrijednosti, bez ijednog pojedinačnog odgovora.
:::
:::

## Sažetak {.sazetak}

Prvo istraživanje završava tragom odluka koji vodi od pitanja do zaključka i
koji netko drugi može proći bez našeg razgovora s asistentom. Vrsta pitanja i
dizajn određuju granicu koju kasnija analiza ne može pomaknuti, pa se biraju
prije podataka i zapisuju. Opis i graf dolaze prije modela, jer u ovom primjeru
graf pokazuje odakle povezanost dolazi prije nego što ju je model izmjerio, a
model onda pokazuje koliko se prilagođena procjena približila nuli i koje su
male razlike ostale uskladive s podacima. Zaključak nosi procjenu s intervalom i
imenuje ono što uzorak ne može odlučiti, dok asistent ubrzava svaki korak bez
ijednog osobnog podatka i bez preuzimanja odgovornosti. Time je knjiga na kraju,
i ono što ostaje nije popis postupaka nego navika da se svaka brojka veže uz
način na koji je nastala.

## Pojmovi {.pojmovi}

istraživački plan (*research plan*), trag odluka (*decision trail*),
potvrđujuća analiza (*confirmatory analysis*), istraživačka analiza
(*exploratory analysis*), reproducibilan tijek rada (*reproducible workflow*),
minimizacija podataka (*data minimization*), objava uporabe umjetne
inteligencije (*AI disclosure*)

## Zadaci

### Konceptualni {.zadaci-razina}

Napišite jedno istraživačko pitanje iz svojeg područja i razložite ga na opisni,
prediktivni i uzročni oblik. Uz svaki oblik navedite dizajn koji bi ga podnio i
rečenicu koju taj dizajn ne bi dopustio. Predajte tri para rečenica.

### Računski {.zadaci-razina}

Iz tablice opisa po dobnim skupinama izračunajte razliku u prosječnom dnevnom
vremenu i razliku u prosječnom povjerenju između najmlađe i najstarije skupine.
Zatim iz nagiba `r hr_broj(s18$nagib_zbirni, 4)` boda po minuti izračunajte
koliko bi razlike u povjerenju prvi model pripisao razlici u vremenu koju ste
dobili. Usporedite taj broj sa stvarnom razlikom u povjerenju među skupinama i
predajte oba rezultata s jednom rečenicom objašnjenja.

### Kritički {.zadaci-razina}

Pronađite studentski ili novinski izvještaj o anketi koji navodi postotke bez
broja ispitanika ili bez opisa načina prikupljanja. Prosudite ga prema
redoslijedu izvještavanja koji vodi procjenom i njezinim rasponom
[@cumming2014]. Predajte popis podataka koji nedostaju i jednu rečenicu o tome
koji je zaključak zbog toga neprovjerljiv.

### Revizija modela {.zadaci-razina}

Ocijenite postupak i kod iz okvira o pogrešci. Imenujte reproducibilne odluke
koje su ispravne, redak koda u kojem nastaje povreda, argument kojim je
opravdana a koji ne stoji, i napišite upit koji bi dao isti opis uzorka bez
ijednog osobnog podatka.
