---
title: "Vaše prvo istraživanje"
subtitle: "Od pitanja do provjerljivog zaključka"
---

<!-- =====================================================================
  STATUS:  cjelovit nacrt — preobrazba praktičnog projekta, runda 6
  IZVOR:   praktični projekt kolegija, preobražen
  OPSEG:   ~5000 riječi
  WIDGET:  bez widgeta
  FAZA:    4 (plan proizvodnje, notes/struktura-knjige.md)
  NAPOMENA: Namjerno pisano u prvom licu množine. Bez widgeta; cijelo tijelo
  poglavlja jedno je vođeno istraživanje, pa se kostur skraćuje.

  SADRŽAJ (iz plana):
  Jedno cjelovito vođeno istraživanje, od pitanja i dizajna preko prikupljanja ili pribavljanja podataka, opisa, vizualizacije i modela do tumačenja i pisanog izvještaja. Standardi izvještavanja za društvene znanosti, pošteno pisanje o nesigurnosti i cjelovit protokol suradnje s asistentom (specificiraj, delegiraj, reproduciraj, ospori, dokumentiraj, objavi), uz tri datirane podatkovne trake politike kolegija.

  PODRIJETLO (runda 6, notes/plan-prijenosa.md):
  1. Ovo je preobrazba, ne prijenos. Praktični projekt kolegija pretpostavlja
     da student piše .qmd datoteku s reproducibilnim R-om i ggplot2 grafovima,
     što H10 zabranjuje. Preživio je kostur projekta, dakle njegova tri
     scenarija, njegov redoslijed faza i njegovi kriteriji ocjene, i to kao
     pripovjedni tijek poglavlja.
  2. RUBRIKA JE PREMJEŠTENA. Ocjenska tablica projekta ne pripada poglavlju
     nego Dodatku F, gdje ostaje instrument procjene. Poglavlje njezine
     kriterije koristi kao redoslijed odjeljaka, bez ijedne ocjenske ljestvice.
  3. Studija se vodi na `anketa_mreze` iz R/podaci-nastavni.R, dakle na istim
     simuliranim ispitanicima koje čitatelj poznaje iz poglavlja o sažimanju,
     vizualizaciji i povezanosti. Skup je simuliran i tako označen prije prve
     brojke. Budući da je generator poznat, zna se da izravne veze između
     vremena i povjerenja u njemu nema, pa poglavlje na kraju može reći je li
     oprezan zaključak bio ispravan.
  4. ODLUKA O STRUKTURI. Ranija inačica poglavlja držala je cijelo tijelo
     unutar diva `.primjer`. Oba lintera preskaču sadržaj divova, pa je tako
     cijelo tijelo poglavlja ostajalo neizmjereno i neprovjereno. Faze studije
     sada su obični odjeljci. Element `.primjer` ostaje u DESIGN.md bez
     korisnika i o njemu treba odlučiti zasebno, kako je zabilježeno u
     notes/plan-prijenosa.md.

  Kostur poglavlja i pravila pisanja: CLAUDE.md i STYLE.md.
  Kostur se ne mijenja bez zapisa u STYLE.md.
===================================================================== -->

```{r}
#| include: false
#| cache: false
source("R/setup.R")
```

```{r}
#| include: false
#| label: s18-vrijednosti

# Svaka brojka u prozi ovog poglavlja dolazi odavde. Anketa je simulirana i
# dolazi iz R/podaci-nastavni.R, pa se na kraju zna i ono što nijedna stvarna
# studija ne zna, dakle po kojem su pravilu podaci nastali.

s18_po_skupini <- anketa_mreze |>
  group_by(dobna_skupina) |>
  summarise(
    n = n(),
    veza = cor(minute_dnevno, povjerenje),
    minute = mean(minute_dnevno),
    prosjek = mean(povjerenje),
    .groups = "drop"
  )

m18_zbirni <- lm(povjerenje ~ minute_dnevno, data = anketa_mreze)
m18_uz_dob <- lm(povjerenje ~ minute_dnevno + dob, data = anketa_mreze)

s18_granice_zbirni <- confint(m18_zbirni)["minute_dnevno", ]
s18_granice_uz_dob <- confint(m18_uz_dob)["minute_dnevno", ]

s18 <- list(
  n = nrow(anketa_mreze),
  broj_skupina = nrow(s18_po_skupini),
  minute_prosjek = mean(anketa_mreze$minute_dnevno),
  minute_medijan = median(anketa_mreze$minute_dnevno),
  minute_min = min(anketa_mreze$minute_dnevno),
  minute_max = max(anketa_mreze$minute_dnevno),
  povjerenje_prosjek = mean(anketa_mreze$povjerenje),
  povjerenje_sd = sd(anketa_mreze$povjerenje),
  dob_prosjek = mean(anketa_mreze$dob),
  nedostaje = sum(is.na(anketa_mreze)),
  veza = cor(anketa_mreze$minute_dnevno, anketa_mreze$povjerenje),
  nagib_zbirni = unname(coef(m18_zbirni)[["minute_dnevno"]]),
  nagib_uz_dob = unname(coef(m18_uz_dob)[["minute_dnevno"]]),
  nagib_dob = unname(coef(m18_uz_dob)[["dob"]]),
  p_zbirni = summary(m18_zbirni)$coefficients["minute_dnevno", 4],
  zbirni_30 = 30 * unname(coef(m18_zbirni)[["minute_dnevno"]]),
  zbirni_30_donja = 30 * s18_granice_zbirni[[1]],
  zbirni_30_gornja = 30 * s18_granice_zbirni[[2]],
  uz_dob_30 = 30 * unname(coef(m18_uz_dob)[["minute_dnevno"]]),
  uz_dob_30_donja = 30 * s18_granice_uz_dob[[1]],
  uz_dob_30_gornja = 30 * s18_granice_uz_dob[[2]],
  r2_zbirni = summary(m18_zbirni)$r.squared,
  r2_uz_dob = summary(m18_uz_dob)$r.squared,
  veza_min = min(s18_po_skupini$veza),
  veza_max = max(s18_po_skupini$veza),
  minute_najmladi = s18_po_skupini$minute[1],
  minute_najstariji = s18_po_skupini$minute[nrow(s18_po_skupini)],
  povjerenje_najmladi = s18_po_skupini$prosjek[1],
  povjerenje_najstariji = s18_po_skupini$prosjek[nrow(s18_po_skupini)]
)

parlament_prijenos <- read.csv(
  "data/parlament_oznake.csv",
  check.names = FALSE,
  stringsAsFactors = FALSE
)

s18_prijenos <- list(
  n = nrow(parlament_prijenos),
  dokumenti = length(unique(parlament_prijenos$source_document_id)),
  ucenje = sum(parlament_prijenos$derived_split == "ucenje"),
  provjera = sum(parlament_prijenos$derived_split == "provjera"),
  ispitivanje = sum(parlament_prijenos$derived_split == "ispitivanje"),
  negativno = sum(parlament_prijenos$recorded_label == "Negative"),
  neutralno = sum(parlament_prijenos$recorded_label == "Neutral"),
  pozitivno = sum(parlament_prijenos$recorded_label == "Positive"),
  dva_kodera = sum(
    parlament_prijenos$label_path == "dva_kodera_i_uskladjenje"
  ),
  dva_kodera_negativno = sum(
    parlament_prijenos$label_path == "dva_kodera_i_uskladjenje" &
      parlament_prijenos$recorded_label == "Negative"
  ),
  jedan_koder = sum(
    parlament_prijenos$label_path == "jedan_uvjezbani_koder"
  ),
  jedan_koder_negativno = sum(
    parlament_prijenos$label_path == "jedan_uvjezbani_koder" &
      parlament_prijenos$recorded_label == "Negative"
  )
)

stopifnot(
  s18_prijenos$n == 2698,
  s18_prijenos$ucenje == 1090,
  s18_prijenos$provjera == 272,
  s18_prijenos$ispitivanje == 1336,
  s18_prijenos$negativno == 1212,
  s18_prijenos$neutralno == 979,
  s18_prijenos$pozitivno == 507,
  s18_prijenos$dokumenti == 2499,
  s18_prijenos$dva_kodera == 1362,
  s18_prijenos$jedan_koder == 1336,
  s18_prijenos$dva_kodera_negativno == 652,
  s18_prijenos$jedan_koder_negativno == 560
)
```

::: {.chapter-meta}
| Vrijeme čitanja | Widget | Podaci | Preduvjet |
|---|---|---|---|
| 39 min | bez widgeta | simulirana anketa i ParlaSent 1.0 | cijela knjiga |
:::

::: {.callout-vinjeta}
Istraživački tim na završnom praktičnom projektu kolegija ima rok od tri tjedna,
temu koja ga zanima i datoteku koja još nije spremna za analizu. Jedan član
predlaže da odmah prilagode model, drugi da najprije poprave mjerenje, a treći
da cijelu datoteku pošalju javnom asistentu i uštede vikend.

Sve tri ideje imaju svoju logiku i nijedna ne odgovara na pitanje koje dolazi
prvo. Nije poznato koja je jedinica analize, odakle su podaci došli, koja je
tvrdnja postavljena prije gledanja ishoda i koje varijable opisuju ljude koji
se mogu prepoznati.

Kako dovesti prvo istraživanje do kraja tako da svaki zaključak može provjeriti
netko tko nije bio u sobi?
:::

## Pitanje prije podataka

Praktični rad počinje odabirom teme, a tema nije pitanje. Zanimanje za medijske
navike, za angažman na društvenim mrežama ili za usporedbu dvaju formata
naslova opisuje područje, dok istraživačko pitanje mora imenovati populaciju,
jedinicu analize, mjere i usporedbu koja se izvodi.

Tri smjera daju okvir za ono što se u jednom semestru može izvesti. Razlikuju
se po tome odakle podaci dolaze i koliko dizajn dopušta zaključivanju.

| Smjer rada | Odakle podaci | Što dizajn dopušta |
|---|---|---|
| Anketa među kolegama | vlastito prikupljanje | opis skupine i povezanosti unutar nje |
| Analiza javno dostupnih objava | postojeći zapis | opis i predviđanje, bez uzročne tvrdnje |
| Usporedba dviju verzija poruke | nasumična dodjela uvjeta | usporedba koja uz očuvanu dodjelu podnosi ograničen uzročni jezik |

: Tri izvediva smjera prvog istraživanja, prema izvoru podataka i granici zaključka. Izrada autora. {#tbl-smjerovi}

Odabir smjera unaprijed određuje koje rečenice smijemo napisati na kraju i to
je odluka koju kasnija analiza ne može popraviti. Prva dva
smjera opisuju svijet kakav zatječemo, a trećim ga dodirujemo nasumičnom
dodjelom uvjeta. Uzročni doseg takve usporedbe ovisi i o očuvanoj dodjeli,
usporedivom mjerenju, pridržavanju uvjeta, osipanju te izostanku relevantnoga
prelijevanja među skupinama.

Za vođeni primjer rabimo simuliranu inačicu prvog smjera i pitanje blisko
komunikologiji, sociologiji i psihologiji. Zanima nas jesu li ljudi koji
provode više vremena na društvenim mrežama skloniji vjerovati sadržaju koji
ondje vide. Jedinica analize je osoba, ishod je izjavljeno povjerenje na
ljestvici od jedan do deset, a prediktor je procijenjeno dnevno vrijeme u
minutama.

Prije bilo čega drugoga zapisujemo i kojoj vrsti pitanje pripada. Opis pita što
je prisutno u podacima, povezanost što varira zajedno, generalizacija na koga se
rezultat smije prenijeti, predviđanje koliko dobro pravilo djeluje na novim
opažanjima, uzročnost što bi intervencija promijenila, a odluka koju radnju
poduzeti i tko snosi pogreške. Naše pitanje traži povezanost. Ne postaje
uzročno, prediktivno ni populacijski šire zato što kasnije upotrebljavamo
regresiju.

Uz pitanje odmah zapisujemo i što će na kraju biti predano, jer rad planiramo
polazeći od onoga što na kraju predajemo. Nastaju izvještaj koji se čita bez pristupa
podacima, skripta koja iz podataka proizvodi svaku tablicu i svaki graf, sami podaci ako ih smijemo
dijeliti, kratko usmeno izlaganje i osvrt na ono što bismo napravili drukčije.
Posljednja dva dijela nisu formalnost, jer izlaganje otkriva koje rečenice ne
možemo obraniti naglas.

::: {#def-paket-dokaza}
**Paket dokaza** je provjerljiva cjelina koja povezuje putovnicu skupa podataka,
zapis izvora i verzije, dnevnik transformacija, analizu, provjeru
osjetljivosti, granicu tvrdnje, zapis o uporabi asistenta i objavu.
:::

Projekt zato ne završava jednom datotekom. [Putovnica skupa
podataka]{.pojam def="Zapis o podrijetlu, verziji, jedinici, obuhvatu, pravima i nedostajućim vrijednostima skupa." en="dataset passport" ch="18"}
govori što je skup i odakle dolazi, a [dnevnik
transformacija]{.pojam def="Redom bilježi svaku provjerljivu promjenu od izvornika do analitičke tablice." en="transformation log" ch="18"}
pokazuje kako je nastala tablica koju analiziramo. [Trag
odluka]{.pojam def="Povezuje istraživačko pitanje s odabirima dizajna, pripreme, modela i izvještavanja." en="decision trail" ch="18"}
razdvaja unaprijed zadanu [potvrđujuću
analizu]{.pojam def="Analiza čiji su pitanje, glavne odluke i način postupanja zapisani prije gledanja ishoda." en="confirmatory analysis" ch="18"}
od naknadne [istraživačke
analize]{.pojam def="Analiza potaknuta obrascem opaženim u podacima i tako označena u izvještaju." en="exploratory analysis" ch="18"}.

Paket još mora sadržavati jednu [provjeru
osjetljivosti]{.pojam def="Usporedbu primarne analize s jednom obranjivom alternativom po procjeni, intervalu, zaključku i dosegnutoj populaciji." en="sensitivity check" ch="18"}
i [granicu tvrdnje]{.pojam def="Izričit zapis dimenzija koje podaci i dizajn podupiru te onih koje ostaju nedostupne." en="claim boundary" ch="18"}.
Tek tada nastaje [reproducibilan tijek
rada]{.pojam def="Tijek u kojem druga osoba može od istoga izvora ponoviti transformacije i rezultate." en="reproducible workflow" ch="18"}
iz kojega se može napisati [pošten
izvještaj]{.pojam def="Izvještaj koji uz procjenu i interval imenuje jedinice, dosegnutu populaciju i određeno ograničenje koje bi promijenilo zaključak." en="honest report" ch="18"}.
[Minimizacija podataka]{.pojam def="Datirano pravilo kolegija da se rabi samo najmanji opseg podataka potreban za opravdanu svrhu." en="data minimization" ch="18"}
i [objava uporabe
asistenta]{.pojam def="Datirani zapis o sustavu, vremenu, zadatku, provjeri i zadržanom rezultatu rada s asistentom." en="AI-use disclosure" ch="18"}
nisu bezvremena pravna pravila, nego dijelovi politike kolegija koja se
primjenjuje na ovaj projekt.

## Dizajn određuje granicu zaključka

Presječna anketa mjeri sve u jednom trenutku, pa vrijeme i povjerenje zatječe
zajedno i ne može reći što je čemu prethodilo. Ista brojka bila bi u skladu s
tvrdnjom da izloženost gradi povjerenje i s tvrdnjom da povjerenje vodi većoj
izloženosti, a i s tvrdnjom da oboje ovisi o nečem trećem.

Uzorak dodatno određuje o kome uopće govorimo. Anketa provedena među kolegama s
istog studija opisuje samo njih, a ne mlade ljude, ne studente i ne populaciju.
Poglavlje o uzorkovanju pokazuje zašto ta granica ne ovisi o broju ispitanika,
pa ni tisuću prikupljenih odgovora iz iste dvorane ne proširuje zaključak izvan
te dvorane.

Mjere biramo prije prikupljanja i o njima ovisi više nego o modelu. Dnevno
vrijeme na mrežama možemo pitati izravno, tražiti iz zaslonskog izvještaja
uređaja ili procijeniti iz broja otvaranja aplikacije i te tri mjere ne daju
iste brojke. Samoprocjenu je lako prikupiti, ali bez zasebne provjere ne znamo
kolika je njezina pogreška ni ovisi li o stvarnom vremenu uporabe. Poglavlje o
mjerenju i dizajnu objašnjava zašto se takva nepoznanica prenosi u svaki
kasniji rezultat, pa način mjerenja mora stajati u izvještaju uz svaku brojku
koja iz njega nastaje.

Veličinu uzorka planiramo polazeći od potrebne preciznosti, a zatim provjeravamo
možemo li toliko ljudi uključiti. Poglavlje o veličini učinka i
snazi pokazuje kako se iz željene širine intervala dobiva broj jedinica i taj
račun radimo prije prikupljanja. Ako račun pokaže da je potreban uzorak izvan
dosega, to je nalaz koji mijenja pitanje i bolje ga je imati na početku nego u
raspravi na kraju.

Plan analize pišemo prije nego što vidimo ishod i u njemu razdvajamo dvije
vrste odluka. Potvrđujuće odluke donesene su unaprijed i obuhvaćaju glavno
pitanje, glavni model i način postupanja s nedostajućim odgovorima.
Istraživačke odluke nastaju iz onoga što u podacima zateknemo i one su
dopuštene sve dok se u izvještaju tako i imenuju.

Poglavlje o krizi i obnovi opisuje što se događa kada ta razlika nestane, jer
isti skup podataka može sadržavati i drugi način analize koji daje zanimljiviji
rezultat. Zapisan plan ne sprječava
nikoga da pogleda i drugo, nego sprječava da se drugo poslije predstavi kao
prvo.

## Podaci i zapis odluka

Podatke pribavljamo ili prikupljamo i u oba slučaja nastaje zapis koji putuje
uz njih. Bilježimo odakle su došli, pod kojom licencom, kada su preuzeti ili
prikupljeni i po kojem su postupku ljudi ušli u uzorak. Bez tog zapisa nijedan
kasniji broj ne može se provjeriti, jer se ne zna ni na koga se odnosi.

Prije modela zaključavamo analitičku tablicu. Za simuliranu studiju zapis je
kratak, ali nijedno polje nije preskočeno.

| Odluka | Provedba u glavnoj studiji | Na što bi drukčija odluka utjecala |
|---|---|---|
| jedinica | jedna simulirana osoba | nazivnike, ovisnost redaka i smisao procjene |
| prihvatljivost | svih 300 jedinica iz generatora | skup ljudi koje rezultat opisuje |
| spajanja | nema spajanja tablica | broj i identitet redaka |
| prekodiranja | dob je sažeta u četiri skupine samo za opis i prikaz | položaj skupina na grafu, ne primarni model s dobi |
| transformacije | nagib po minuti prikazuje se kao razlika povezana s 30 dodatnih minuta | mjerilo, ali ne i prilagodbu modela |
| isključenja | nema isključenih redaka | doseg uzorka i moguću procjenu |
| nedostajuće vrijednosti | nema ih; u stvarnom radu naveli bismo broj po varijabli i pravilo postupanja | uzorak koji ulazi u svaki račun |

: Revizija konstrukcije analitičke tablice prije gledanja procjene. Izrada autora. {#tbl-analiticka-tablica-c18}

Izvornu datoteku ne mijenjamo nikada. Svaki popravak, svako preimenovanje i
svako isključivanje događa se u koraku koji se može ponovno izvesti nad
netaknutim izvornikom, pa se rezultat u svakom trenutku može vratiti na
početak. Datoteka u koju se ručno upisivalo prestala je biti podatak i postala
je tvrdnja bez izvora.

Osjetljive varijable prepoznajemo na početku, a ne kad ustreba. Ime, kontakt,
točna adresa, otvoreni odgovori u kojima se netko opisuje i kombinacije
obilježja po kojima se pojedinac može prepoznati u maloj skupini traže odluku o
tome hoće li uopće ući u analizu. Poglavlje o mjerenju i dizajnu obrazlaže zašto
minimizacija nije formalnost, a Dodatak F daje pravila koja knjiga primjenjuje.

Čišćenje je zatim niz odluka od kojih svaka mora imati razlog koji netko drugi
može pregledati.

1. Provjeravamo nedostajuće vrijednosti i bilježimo koliko ih je i gdje su.
2. Tražimo nemoguće vrijednosti, dakle dob od dvjesto godina ili udio veći od
   sto posto.
3. Za svaku izvedenu varijablu zapisujemo iz čega je nastala i po kojem
   pravilu.
4. Za svako isključeno opažanje zapisujemo razlog prije nego što smo vidjeli
   kako to isključenje mijenja rezultat.

Naša simulirana anketa obuhvaća `r s18$n` ispitanika, nema nijednu nedostajuću
vrijednost i sve vrijednosti leže unutar mogućih raspona, pri čemu se dnevno
vrijeme kreće od `r hr_broj(s18$minute_min, 0)` do
`r hr_broj(s18$minute_max, 0)` minuta. Stvarna datoteka može biti manje uredna,
pa korak provjere ostaje dio analize i onda kad ništa ne pronađe.

Nedostajući odgovori u stvarnom radu traže odluku koja se donosi prije nego što
se vidi kako utječe na rezultat. Isključivanje svakog ispitanika koji je
preskočio jedno pitanje smanjuje uzorak i može mijenjati njegov sastav, pa
nasumičnost preskakanja ne smijemo pretpostaviti bez dokaza. Najskromniji
pošten postupak jest izvijestiti koliko odgovora nedostaje po varijabli,
provesti glavnu analizu na potpunim odgovorima i navesti da je to učinjeno.
Takav postupak ne uklanja pristranost nedostajanja i može promijeniti skup koji
analiza opisuje, pa tu granicu prenosimo u zaključak.

## Opis i graf prije modela

Prvi rezultat svakog izvještaja opisuje tko je u uzorku, jer bez toga čitatelj
ne može procijeniti nijednu kasniju brojku. Prosječna dob je
`r hr_broj(s18$dob_prosjek, 1)` godina, prosječno dnevno vrijeme
`r hr_broj(s18$minute_prosjek, 1)` minuta uz medijan od
`r hr_broj(s18$minute_medijan, 0)`, a prosječno povjerenje
`r hr_broj(s18$povjerenje_prosjek, 2)` boda uz standardnu devijaciju
`r hr_broj(s18$povjerenje_sd, 2)`.

Razlika između prosjeka i medijana vremena nije sitnica nego nalaz. U ovoj je
simuliranoj anketi raspodjela desno asimetrična, pa prosjek povlači manjina
ispitanika s vrlo visokim vrijednostima. Poglavlje o sažimanju podataka na tome
inzistira i posljedica za ovaj izvještaj jest da uz prosjek stoji i medijan.

```{r}
#| label: tbl-opis
#| tbl-cap: "Opis simuliranog uzorka po dobnim skupinama, s prosječnim dnevnim vremenom i prosječnim povjerenjem. Izrada autora."

s18_po_skupini |>
  transmute(
    `Dobna skupina` = as.character(dobna_skupina),
    `Ispitanika` = hr_broj(n, 0),
    `Minuta dnevno` = hr_broj(minute, 1),
    `Povjerenje` = hr_broj(prosjek, 2)
  ) |>
  knitr::kable(align = c("l", "r", "r", "r"))
```

Tablica po skupinama nosi više informacija od bilo kojeg zbirnog prosjeka.
S porastom dobi dnevno vrijeme pada s
`r hr_broj(s18$minute_najmladi, 1)` minuta u najmlađoj skupini na
`r hr_broj(s18$minute_najstariji, 1)` u najstarijoj, a povjerenje s
`r hr_broj(s18$povjerenje_najmladi, 2)` na
`r hr_broj(s18$povjerenje_najstariji, 2)` boda. Tu činjenicu zapisujemo prije
nego što smo izračunali ijednu povezanost.

Graf ne služi ukrasu izvještaja nego ranoj provjeri znakova problema koje bi
model inače mogao sakriti. Gledamo ima li odnos oblik koji pravac može opisati,
postoje li opažanja koja sama povlače nagib i mijenja li se raspršenost duž
raspona. Pretpostavke višestrukoga modela time nisu iscrpljene.

```{r}
#| label: fig-projekt-odnos
#| fig-cap: "Dnevno vrijeme na mrežama i izjavljeno povjerenje u simuliranom uzorku, s pravcem najmanjih kvadrata i točkama razdvojenima po dobnoj skupini."
#| fig-alt: "Raspršeni dijagram s blago rastućim pravcem. Točke najmlađe skupine skupljene su desno i visoko, a točke najstarije skupine lijevo i nisko, dok se unutar svake skupine nikakav uzlazni obrazac ne vidi."

ggplot(anketa_mreze, aes(minute_dnevno, povjerenje)) +
  geom_point(
    aes(shape = dobna_skupina, colour = dobna_skupina),
    size = 1.9, alpha = 0.85
  ) +
  geom_smooth(
    method = "lm", formula = y ~ x, se = FALSE,
    colour = tok_boja("ink"), linewidth = 0.8
  ) +
  scale_color_knjiga(name = "Dobna skupina") +
  scale_shape_manual(
    name = "Dobna skupina",
    values = c(16, 17, 15, 18)
  ) +
  scale_x_continuous(labels = function(x) hr_broj(x, 0)) +
  scale_y_continuous(labels = function(x) hr_broj(x, 0)) +
  labs(x = "Minuta dnevno", y = "Povjerenje") +
  theme_knjiga(base_size = 12) +
  theme(legend.position = "bottom")
```

Pravac blago raste. Da smo stali ovdje, izvijestili bismo o pozitivnoj
povezanosti. Oznake po dobnim skupinama pokazuju odakle taj rast dolazi, jer skupine zauzimaju različite
dijelove grafa, mlađi desno i visoko, stariji lijevo i nisko. Unutar pojedine
skupine oblak nema uzlazan oblik, a povezanost mjerena zasebno po skupinama
kreće se od `r hr_broj(s18$veza_min, 2)` do `r hr_broj(s18$veza_max, 2)`.

Poglavlje o povezanosti isti je obrazac pokazalo na koeficijentu korelacije, a
poglavlje o regresiji na nagibu. Ovdje smo ga vidjeli prije nego što je bilo
koji od tih brojeva izračunat i to je razlog zbog kojeg graf ide ispred modela
a ne iza njega.

## Model i promjena procjene

Model postavljamo prema pitanju, ne prema onome što je dostupno. Ishod je
povjerenje, prediktor je dnevno vrijeme, a dob uključujemo jer je sadržajno
opravdano očekivati da bude povezana i s vremenom i s povjerenjem.

```{r}
#| echo: true

primarni <- lm(povjerenje ~ minute_dnevno + dob, data = anketa_mreze)
bez_prilagodbe <- lm(povjerenje ~ minute_dnevno, data = anketa_mreze)

rbind(
  primarni = c(
    coef(primarni)[["minute_dnevno"]],
    confint(primarni)["minute_dnevno", ]
  ),
  osjetljivost = c(
    coef(bez_prilagodbe)[["minute_dnevno"]],
    confint(bez_prilagodbe)["minute_dnevno", ]
  )
)
```

Funkcija `rbind` slaže dva reda jedan ispod drugoga, a `confint` uz svaku
procjenu vraća granice intervala pouzdanosti iz poglavlja o procjeni. Ispis
namjerno ne sadrži p-vrijednosti, jer procjena i njezin raspon dolaze prvi.

```{r}
#| label: tbl-model
#| tbl-cap: "Procijenjena razlika u povjerenju uz trideset minuta više dnevnog vremena, u dvama modelima, s 95 % intervalima pouzdanosti. Izrada autora."

tibble(
  Model = c(
    "Primarni model s linearnom prilagodbom za dob",
    "Provjera osjetljivosti samo s vremenom"
  ),
  `Razlika u bodovima` = hr_broj(c(s18$uz_dob_30, s18$zbirni_30), 2),
  `95 % interval` = c(
    paste0(
      hr_broj(s18$uz_dob_30_donja, 2), " do ", hr_broj(s18$uz_dob_30_gornja, 2)
    ),
    paste0(
      hr_broj(s18$zbirni_30_donja, 2), " do ", hr_broj(s18$zbirni_30_gornja, 2)
    )
  ),
  `R², udio varijance` = paste0(
    hr_broj(100 * c(s18$r2_uz_dob, s18$r2_zbirni), 1), " %"
  )
) |>
  knitr::kable(align = c("l", "r", "r", "r"))
```

Primarna analiza procjenjuje povezanost nakon linearne, aditivne prilagodbe za
dob. To nije uparivanje ljudi ni nasumična dodjela. Procijenjena razlika uz
trideset minuta više dnevnog vremena iznosi
`r hr_broj(s18$uz_dob_30, 2)` boda, uz 95 % interval od
`r hr_broj(s18$uz_dob_30_donja, 2)` do
`r hr_broj(s18$uz_dob_30_gornja, 2)`. Interval obuhvaća male razlike u oba
smjera, pa ne dokazuje odsutnost povezanosti.

Provjera osjetljivosti izostavlja dob. Tada procjena iznosi
`r hr_broj(s18$zbirni_30, 2)` boda, uz 95 % interval od
`r hr_broj(s18$zbirni_30_donja, 2)` do
`r hr_broj(s18$zbirni_30_gornja, 2)`, koji nulu ne obuhvaća. Obje analize
opisuju istih 300 simuliranih ljudi, ali ne podupiru istu sadržajnu rečenicu.
Alternativa pokazuje koliko zaključak ovisi o unaprijed obrazloženoj odluci da
se dob zadrži u modelu; nije izabrana zato što daje poželjniji rezultat.

Glavna studija ostaje objasnidbena. Pita kako se procjena povezanosti mijenja
kad se povezanost procijeni uz linearnu, aditivnu prilagodbu za dob, a ne koliko
dobro pravilo predviđa novoga ispitanika. Zato joj ne trebaju skupovi za učenje i ispitivanje,
klasifikacijski pragovi ni pogreške po podskupinama. Njihovo izostavljanje nije
zaborav nego granica pitanja. Prediktivni alat ne može proširiti presječni
dizajn u uzročnu tvrdnju.

## Zaključak koji uzorak podnosi

Zaključak pišemo tako da svaka rečenica ima pokriće u broju koji smo ispisali.
Među simuliranim ispitanicima zbirni model povezuje trideset minuta više
dnevnog vremena s `r hr_broj(s18$zbirni_30, 2)` boda višim povjerenjem, uz
95 % interval od `r hr_broj(s18$zbirni_30_donja, 2)` do
`r hr_broj(s18$zbirni_30_gornja, 2)`. Nakon linearne prilagodbe za dob
procijenjena razlika iznosi `r hr_broj(s18$uz_dob_30, 2)` boda, uz 95 % interval od
`r hr_broj(s18$uz_dob_30_donja, 2)` do
`r hr_broj(s18$uz_dob_30_gornja, 2)`.

Nesigurnost navodimo uz procjenu, a ne u zasebnom odlomku o ograničenjima.
Interval prilagođene procjene isključuje razlike veličine zbirne procjene u oba
smjera, ali mali učinak bilo kojeg predznaka ostaje uskladiv s podacima.
Zaključak o odsutnosti povezanosti zato je jači od onoga što uzorak od
`r s18$n` ljudi može ponuditi.

Izbjegavamo i suprotnu pogrešku, koja se lako pomiješa s opreznošću. Nizanje
uvjetnih izraza o tome kako bi možda moglo postojati nešto što bi eventualno
upućivalo na nekakvu vezu ne čini izvještaj poštenijim nego neodređenijim.
Jasna tvrdnja sa svojim rasponom nosi više informacija od svakog omekšavanja.

Procjena blizu nule pritom nije neuspjeh projekta. Studija koja je intervalom
isključila velike učinke odgovorila je na svoje pitanje, a studija čiji je
interval preširok da bi ih isključio pokazala je granice vlastite preciznosti i to
treba napisati. Poglavlje o logici testiranja i poglavlje o veličini učinka
razdvajaju ta dva slučaja i razlika među njima vidi se u širini intervala, ne u
p-vrijednosti.

Simulirana anketa ima prednost koju stvarno istraživanje nema. Znamo po kojem je
pravilu nastala. Izravne veze između vremena i povjerenja u tom pravilu nema,
a obje mjere ovise o dobi. Zaključak koji zadržava male učinke oba predznaka
stoga je uskladiv s poznatim generatorom. Zaključak samo iz neprilagođene
procjene bio bi pogrešan.

Ta prednost istodobno pokazuje što u stvarnom radu nedostaje. Nikakva analiza
nije mogla utvrditi da veze nema, jer je i najbolji model dao samo raspon
vrijednosti koje su s podacima uskladive. Znanje o generatoru došlo je izvana, a
u istraživanju tu ulogu preuzimaju dizajn, teorija i ranija mjerenja i to je
razlog zbog kojeg se o njima raspravlja koliko i o rezultatu.

Izvještaj slijedi redoslijed koji čitatelju omogućuje da u svakom trenutku
prekine i zna gdje je stao. Najprije iznosimo pitanje i njegovu vrstu, zatim
opis uzorka i postupka prikupljanja, mjere i njihovu operacionalizaciju, opis
podataka te analizu s procjenama i intervalima, a na kraju tumačenje s granicom
generalizacije.
Svaka tablica i svaki graf nose oznake, jedinice i izvor. Broj ispitanika stoji
uz svaku brojku koja se na njih odnosi, a ne samo u odjeljku o uzorku. Nijedan
graf nema skraćenu os bez izričite napomene, jer poglavlje o vizualizaciji
pokazuje da je skraćivanje osi tvrdnja o podacima.

Uz izvještaj predajemo ono što je potrebno da netko drugi ponovi račun, dakle
podatke ako ih smijemo dijeliti, opis njihova podrijetla, skriptu koja iz njih
proizvodi svaku tablicu i svaki graf te bilješku o uporabi asistenta. Provjera
je jednostavna, jer skripta mora proći u čistoj sesiji na tuđem računalu.

Usmeno izlaganje traži drukčiji izbor od pisanog rada. U petnaest minuta stane
pitanje, način prikupljanja, jedan graf, jedna procjena s rasponom i jedna
rečenica o tome što studija ne može reći, dok tablica koeficijenata i opis
čišćenja ostaju u izvještaju. Sadržaj koji se ne može objasniti bez čitanja
teksta sa zaslona obično nije razumljiv ni u pisanom obliku.

Na kraju pišemo kratak osvrt na ono što bismo napravili drukčije. Nije riječ o
uljudnosti prema nastavniku nego o najkorisnijem dijelu prvog istraživanja, jer
se odluke koje su se pokazale skupima pamte samo ako se zapišu. Na tom se
popisu mogu naći mjera koja je izabrana prebrzo i uzorak o kojem se
razmišljalo prekasno.

## Omeđeni empirijski prijenos

Poznata istina simulirane studije bila je nastavna prednost. Sada isti
redoslijed pitanja, dizajna i granice tvrdnje prenosimo na stvarne podatke, bez
nove metode. Uzimamo hrvatski dio paketa ParlaSent 1.0, koji smo već rabili u
poglavlju o algoritmima za reviziju oznaka [@mochtak2023; @mochtakparlasent2024]. Jedinica
je označena rečenica. Pitanje je što ovaj pripremljeni paket dopušta reći o
zabilježenim oznakama i njihovu putu nastanka.

| Polje putovnice | Zapis za prijenos |
|---|---|
| izvor i verzija | ParlaSent 1.0, hrvatski izvadak pripremljen 18. kolovoza 2026. |
| prava | CC BY-SA 4.0; atribucija, oznaka promjena i obveza dijeljenja pod istim uvjetima putuju uz izvedenu datoteku |
| jedinica | jedna odabrana i označena parlamentarna rečenica |
| obuhvat | `r s18_prijenos$n` redaka iz `r s18_prijenos$dokumenti` dokumenata; nije uzorak svih parlamentarnih rečenica, govornika ni stavova |
| put oznake | `r s18_prijenos$dva_kodera` redaka ima dva koderska glasa i usklađenje, a `r s18_prijenos$jedan_koder` jedan uvježbani koderski zapis |
| razdvajanje | `r s18_prijenos$ucenje` redaka za učenje, `r s18_prijenos$provjera` za provjeru i `r s18_prijenos$ispitivanje` za ispitivanje; preklopljeni dokumenti uklonjeni su s ulazne strane prije razdvajanja |
| nedostajanje | nedostupni drugi koder, usklađenje i izvorna podjela u ispitnim redcima nose izričit marker, a ne prazninu ili nulu |
| provjerljivi put | `data/parlament_oznake.csv`, `data/parlament_tekst/PUTOVNICA.md` i `data/parlament-oznake.LICENCA.md` vode do izvora; ista CSV datoteka služi radu u R-u i bez koda te pripremi tiskanog izdanja |

: Putovnica omeđenoga empirijskog prijenosa. Izrada autora prema @mochtak2023 i @mochtakparlasent2024. {#tbl-putovnica-prijenosa-c18}

Dnevnik transformacija ne skriva populacijske odluke. Odabire samo retke s
oznakom države `HR`, uklanja 25 redaka za učenje iz 20 dokumenata prisutnih i u
izvornoj ispitnoj datoteci, preostale dokumente deterministički razdvaja na
učenje i provjeru te zadržava svih 1.336 izvornih ispitnih redaka. Ne spaja
govornike, stranke, mandate ni datume, pa paket ne može odgovoriti na pitanja o
tim jedinicama. U tablici ostaju rečenica, izvorni ključevi, zabilježena oznaka
i put njezina nastanka.

Primarni opis broji `r s18_prijenos$negativno` negativnih,
`r s18_prijenos$neutralno` neutralnih i `r s18_prijenos$pozitivno` pozitivnih
zabilježenih oznaka. Nazivnik je uvijek svih `r s18_prijenos$n` redaka u
pripremljenom paketu. To nisu procjene raspoloženja parlamenta. Selekcija
rečenica i postupak označivanja određuju što je ušlo u brojnik i nazivnik.

Provjera osjetljivosti razdvaja dva puta nastanka oznake. U dijelu s dvama
koderima i usklađenjem negativnu oznaku ima
`r hr_broj(100 * s18_prijenos$dva_kodera_negativno / s18_prijenos$dva_kodera, 1)` %
redaka, a u dijelu s jednim uvježbanim koderom
`r hr_broj(100 * s18_prijenos$jedan_koder_negativno / s18_prijenos$jedan_koder, 1)` %.
Razlika mijenja granicu zaključka. Zbirni udio ne smijemo čitati kao da je
nastao jednim mjernim postupkom. Ne možemo je pripisati broju kodera, jer se
dva dijela razlikuju i po izvornim datotekama, dokumentima i selekciji.

Prijenos zatim primjenjuje reviziju iz poglavlja o algoritmima samo ondje gdje ima
dokaza. Podrijetlo, put oznake i prelazak istih dokumenata među skupovima mogu
se provjeriti.
Pogreške klasifikatora po podskupinama, pomak njegove izvedbe i teret odabranog
praga ne mogu se provjeriti jer paket ne sadrži zaključan klasifikator, njegove
vjerojatnosti, obranjive podskupne varijable ni odluke iz postavljenoga
sustava. To nije praznina koju treba ispuniti pretpostavkom. Kad bi se iz
oznake gradila odluka o ljudskom pregledu, novi paket dokaza morao bi unaprijed
imenovati prag i posljedice lažno pozitivnih i lažno negativnih odluka,
provoditi nadzor na novim i nepregledanim rečenicama te otvoriti vidljiv put
prigovora i ispravka. Asistent može provjeriti brojnosti i dosljednost zapisa,
ali ne bira legitimni cilj ni prihvatljiv teret pogreške.

Granica empirijske tvrdnje zato je skromna. Paket opisuje zabilježene oznake,
njihove nazivnike i dva puta nastanka unutar odabranih redaka. Ne generalizira
na sav parlamentarni govor, ne vrednuje predviđanje na novim rečenicama, ne
utvrđuje uzrok tona i ne opravdava institucionalnu odluku. Upravo ta
razgraničenja, zajedno s putovnicom, dnevnikom, provjerom osjetljivosti i
sljedećim zapisom uporabe asistenta, čine njegov paket dokaza provjerljivim u
digitalnom i tiskanom izdanju te računalno ponovljivim u R-u i putem bez koda.

Za empirijski prijenos asistent je dobio samo javno objavljene zbirne
brojnosti i polja putovnice, a ne pojedinačne parlamentarne rečenice. Zapis se
objavljuje uz putovnicu i dnevnik transformacija.

| Polje objave | Zapis za empirijski prijenos |
|---|---|
| sustav, inačica i datum | Codex, GPT-5, 19. kolovoza 2026. |
| delegirani zadatak | provjera zbrojeva po oznaci i putu označivanja te nacrt granice tvrdnje |
| podatkovna traka | javni alat; samo objavljeni agregati iz paketa s provjerenim pravima uporabe |
| zadržani rezultat | aritmetička provjera zbrojeva; granicu tvrdnje odgovorna je osoba ponovno napisala |
| neovisna provjera | lokalni račun iz `data/parlament_oznake.csv`, usporedba s putovnicom i otvaranje obaju citiranih izvora |
| što je ostalo neprovjereno | valjanost oznake, uzvodna selekcija rečenica i prijenos izvan pripremljenoga paketa |
| odgovorna osoba i mjesto objave | autor koji potpisuje paket; zapis uz putovnicu, dnevnik i izvještaj |

: Objava uporabe asistenta u omeđenom empirijskom prijenosu. Izrada autora. {#tbl-ai-prijenos-c18}

Granica toga opisa vodi prema općenitijem pitanju što pošten izvještaj treba
staviti u prvi plan.

::: {.callout-divljina}
**Izvještaj s procjenom u prvom planu.** Cumming je predložio da se rezultati
izvještavaju veličinom učinka i intervalom umjesto odlukom o pragu. Taj je
pristup nazvao novom statistikom [@cumming2014]. Uz statističku promjenu
prijedlog mijenja i ono što se u izvještaju stavlja u prvi plan.

Ono što se u prihvaćanju te preporuke često izgubi jest da interval ne rješava
pitanje na koje test nije odgovarao. Naša primarna procjena ima 95 % interval oko
nule i isključuje razlike veličine zbirne procjene u oba smjera, ali o smjeru i
uzroku ne govori ništa više nego test. Takav izvještaj čitatelju
daje materijal za prosudbu, dok samu prosudbu i dalje mora napisati autor.
:::

## Rad s asistentom

Asistent je u ovom projektu koristan na svakom koraku i na svakom koraku
odgovornost ostaje na osobi koja predaje rad. Ovdje primjenjujemo šest koraka.
Dodatak F daje njihovu opću granicu za cijelu knjigu.

1. Specificiramo pitanje, vrstu tvrdnje, jedinicu, granicu podataka,
   dopušten zaključak i provjerljivi izlaz.
2. Delegiramo samo omeđeni račun, nacrt koda ili kritiku za koju su ulaz i
   očekivani oblik izlaza poznati.
3. Reproduciramo svaki račun u čistoj lokalnoj sesiji, od učitavanja
   dopuštenih podataka do posljednje tablice.
4. Osporavamo rezultat jednom obranjivom alternativom i uspoređujemo procjenu,
   interval, sadržajni zaključak i dosegnutu populaciju.
5. Dokumentiramo što je asistent vratio, što je provjereno, kako je
   provjereno i što je ostalo neprovjereno.
6. Objavljujemo sustav, inačicu, datum, zadatak, podatkovnu traku, zadržani
   rezultat i odgovornu osobu, sve prema pravilima kolegija ili časopisa.

Objava uporabe ima sadržaj koji se može provjeriti, a ne samo rečenicu da je
alat korišten. Potvrda provjere sažima tu objavu tako da je netko može pročitati
bez koda, neovisno o tome slijedi li R ili put bez koda.

| Polje potvrde | Zapis za ovaj projekt |
|---|---|
| što je zatraženo | prijedlog analize i nacrt izvještaja za presječnu povezanost vremena i povjerenja |
| što je vraćeno | kod za dva modela i nacrt zaključka |
| što je provjereno | broj redaka, procjene, intervali, podrijetlo podataka i granica tvrdnje |
| kako je provjereno | čista lokalna sesija, usporedba s tablicom i otvaranje svakoga navedenog izvora |
| uloga asistenta | instrument za omeđeni račun i pogrešiv analitičar za nacrt; predmet istraživanja samo kad se proučava postavljeni sustav |
| što je ostalo neprovjereno | valjanost mjere izvan generatora i prijenos na ljude izvan simuliranoga skupa |
| odgovorna osoba | osoba koja potpisuje pitanje, provjeru i objavljenu tvrdnju |

: Čitljiva potvrda provjere rada s asistentom. Izrada autora. {#tbl-potvrda-provjere-c18}

Zasebna objava uporabe dodaje ime sustava, inačicu ili izričit zapis da nije
dostupna, datum, podatkovnu traku i točan dio posla u kojem je rezultat zadržan.

Politika kolegija, inačica 1.0 od 4. kolovoza 2026., razlikuje tri podatkovne
trake. U javne alate ulaze samo objavljeni podaci s provjerenim pravima uporabe,
simulirani i sintetički skupovi te nastavni agregati. Pseudonimizirani radni
podaci smiju u ugovorno zaštićeni alat samo uz pisani sporazum koji isključuje
učenje na ulazu i određuje zadržavanje. Posebne kategorije osobnih podataka i
podaci čiji vlastiti uvjeti pristupa to ne dopuštaju ne ulaze ni u tu traku.
Ograničeni podaci ostaju u institucionalno odobrenom lokalnom alatu iz kojega
podaci ne izlaze i pod vlastitim uvjetima pristupa. Zadatak koji uključuje osobne,
identifikacijske, ograničene ili neraspodjeljive podatke zato mora ponuditi
sigurnu simuliranu ili agregiranu alternativu.

To je datirana i oprezna politika ovoga kolegija, a ne propis Hrvatskoga
katoličkog sveučilišta ni pravni zaključak. Ni tvrdnja da je uklanjanje imena
uvijek dovoljno ni tvrdnja da nikada nije dovoljno ne slijedi iz te politike.
Empirijski dokaz o mogućnosti ponovne identifikacije tražio bi zaseban izvor i
zasebnu procjenu; ovdje ga ne izmišljamo.

::: {.callout-model}
Asistent može predložiti analizu, napisati kod, pronaći nedosljednost i
kritizirati zaključak. Prije toga dobiva vrstu pitanja, dizajn, jedinicu,
sigurnu strukturu podataka i granicu tvrdnje, a ne automatski cijelu datoteku.
Njegov kratki analitički sažetak ocjenjujemo istim standardom kojim smo
napisali svoj.

> Radimo s presječnom simuliranom anketom od 300 osoba. Ishod je povjerenje od
> 1 do 10, prediktor je dnevno vrijeme u minutama, a dob je unaprijed
> obrazložena prilagodba. Napiši kratak završni analitički sažetak s
> prilagođenom procjenom za 30 minuta, njezinim 95 % intervalom, sadržajnim
> zaključkom i jednim određenim ograničenjem koje bi moglo promijeniti procjenu.
> Ne traži pojedinačne odgovore i ne širi tvrdnju izvan povezanosti u ovom
> simuliranom skupu.
:::

::: {#ex-18-callout-greska-01 .callout-greska}
Asistent je vratio traženi kratki sažetak.

> U simuliranom uzorku, nakon linearne prilagodbe za dob, trideset minuta više dnevnog vremena
> povezano je s procijenjenom razlikom od `r hr_broj(s18$uz_dob_30, 2)` boda u
> povjerenju. Zaključak ovisi o linearnoj, aditivnoj prilagodbi za dob; drukčiji
> oblik dobnoga odnosa mogao bi promijeniti procjenu. 95 % interval od
> `r hr_broj(s18$uz_dob_30_donja, 2)` do
> `r hr_broj(s18$uz_dob_30_gornja, 2)` obuhvaća nulu, pa u ovom skupu nema
> povezanosti vremena i povjerenja.

::: {.content-visible when-profile="kolegij"}
Jedina je greška zaključak da povezanosti nema. Interval obuhvaća nulu, ali i
male razlike u oba smjera, pa podupire tvrdnju da je zbirna procjena povezanosti
osjetljiva na prilagodbu dobi, a ne tvrdnju o odsutnosti svake povezanosti.
:::
:::

## Završna revizija paketa dokaza

Paket je potpun tek kad se može čitati kroz svih šest dimenzija tvrdnje. Nije
cilj da svaka dimenzija dobije pozitivan odgovor, nego da nedostupne tvrdnje
ostanu vidljivo nedostupne.

| Dimenzija | Što završni paket podupire ili omeđuje |
|---|---|
| opis | opisuje 300 simuliranih osoba te brojnosti i put oznake 2.698 odabranih rečenica |
| povezanost | procjenjuje prilagođenu povezanost vremena i povjerenja; razliku udjela po putu oznake ne tumači kao njegov učinak |
| generalizacija | ne prelazi sa simuliranoga skupa na stvarne korisnike ni s odabranoga korpusa na sav parlamentarni govor |
| predviđanje | nema zaključanoga prediktivnog pravila ni rezultata na doista novim opažanjima |
| uzročnost | presječna anketa i odabrani korpus ne podupiru intervencijsku tvrdnju |
| odluka | ne opravdava postavljeni sustav; buduća bi odluka morala imenovati prag, teret pogrešaka, nadzor i put prigovora |

: Šest dimenzija tvrdnje u završnom paketu dokaza. Izrada autora. {#tbl-dimenzije-c18}

Prije predaje na isti paket primjenjujemo i šest revizijskih pitanja.

| Revizijsko pitanje | Gdje je odgovor |
|---|---|
| Što predstavlja jedan redak ili jedno opažanje? | osoba u glavnoj studiji; odabrana rečenica u prijenosu |
| Tko ili što nije moglo ući u ove podatke? | stvarni ljudi i simulirane jedinice izvan zadanoga skupa te rečenice izvan odabira i bez hrvatske oznake |
| Koja je ciljana količina i vrsta tvrdnje? | dobno prilagođena razlika u povjerenju povezana s 30 minuta više dnevnog vremena; opis oznaka i puta mjerenja unutar paketa |
| Koji su izvori nesigurnosti obuhvaćeni, a koji ostaju izvan izračuna? | interval kvantificira uzoračku varijaciju pod pretpostavljenim linearnim modelom; oblik modela, mjerenje, selekcija, kodiranje i odluka ostaju zasebni |
| Koja bi razumna alternativna odluka mogla bitno promijeniti odgovor? | izostavljanje dobi; odvojeno čitanje dvaju putova nastanka oznake |
| Na koga može utjecati pogrešan zaključak ili odluka? | na ljude o kojima bi se neopravdano generaliziralo te na autore rečenica koje bi se slale u ljudski pregled |

: Šest revizijskih pitanja prije predaje. Izrada autora. {#tbl-revizijska-pitanja-c18}

Sedam niti knjige sada imaju po jedno mjesto u paketu. Jedinicu analize,
selekciju i odsutnost bilježimo u putovnici, analitičkoj tablici te pravilima
prihvatljivosti i isključenja. Nazivnik stoji uz svaki udio i stopu, a
nesigurnost uz procjenu i zapis onoga što interval ne obuhvaća. Posljedice
pogreške vežemo uz budući prag i prigovor, podrijetlo uz izvor, verziju i
dnevnik, a komunikaciju uz vlastiti izvještaj i reviziju asistentova nacrta.
Nijedna nit ne dobiva novo kratko zasebno predavanje. Sve dobivaju
provjerljivi zapis.

Istim zapisom pratimo devet faza životnoga ciklusa, od pitanja preko
pribavljanja, validacije, pripreme, istraživanja, modeliranja, vrednovanja i
komunikacije do nadzora. Nadzor nije dodatak nakon objave. Za
glavnu nastavnu studiju bilježimo da nema postavljenoga sustava, a za mogući
red pregleda unaprijed navodimo koje bi nove rečenice, pogreške i prigovore
trebalo opažati.

Četiri aktivnosti pritom ne odgovaraju na isto pitanje.

| Aktivnost | Pitanje koje postavlja ovaj paket |
|---|---|
| statistika | što dizajn, procjena i interval opravdavaju vjerovati? |
| znanost o podacima | može li se od izvora i verzije ponoviti svaka transformacija i tablica? |
| strojno učenje | postoji li zaključan obrazac provjeren na doista novim opažanjima? Ovdje ne postoji |
| sustav umjetne inteligencije | postoji li postavljena odluka s nadzorom, povratnom spregom i posljedicama? Ovdje je samo omeđena buduća obveza |

: Granice četiriju aktivnosti u završnom paketu. Izrada autora. {#tbl-cetiri-aktivnosti-c18}

Time se četiri obećanja knjige pretvaraju u radnju. Možemo rastaviti tuđu
tvrdnju kroz šest pitanja; pošteno opisati i prikazati vlastite podatke; čitati
i skromno reproducirati procjenu, interval i model; te delegirati račun
asistentu uz provjeru, alternativu, podrijetlo, objavu i zadržanu ljudsku
odgovornost. Završnica ne dokazuje da sada poznajemo svaki postupak. Dokazuje da
znamo gdje statistička tvrdnja počinje, dokle seže i koji joj dokaz mora
putovati u susret.

## Sažetak {.sazetak}

Prvo istraživanje završava paketom dokaza koji netko drugi može proći bez
razgovora s autorom ili asistentom. Vrsta pitanja i dizajn određuju granicu
koju kasnija analiza ne može pomaknuti. Analitička tablica čuva odluke o
jedinici, prihvatljivosti, transformacijama, isključenjima i nedostajanju, a
opis i graf prethode modelu. Primarna procjena i obranjiva alternativa pokazuju
da sadržajna granica zaključka može ovisiti o odluci koja je statistički
razumna, pa se ne uspoređuju samo prema pragu. Simulirana studija daje poznatu
istinu izvana; empirijski prijenos vraća nepoznatu istinu, stvarnu selekciju i
put oznake. Asistent ubrzava račun i kritiku, ali potvrda provjere, datirana
politika, objava uporabe i odgovornost ostaju ljudske. Na kraju knjige ne ostaje
popis postupaka, nego navika da svaka tvrdnja putuje sa svojim podrijetlom,
nesigurnošću, granicom i posljedicama.

## Pojmovi {.pojmovi}

paket dokaza (*evidence package*), putovnica skupa podataka (*dataset
passport*), dnevnik transformacija (*transformation log*), trag odluka
(*decision trail*), potvrđujuća analiza (*confirmatory analysis*),
istraživačka analiza (*exploratory analysis*), provjera osjetljivosti
(*sensitivity check*), granica tvrdnje (*claim boundary*), reproducibilan tijek
rada (*reproducible workflow*), pošten izvještaj (*honest report*), minimizacija
podataka (*data minimization*), objava uporabe asistenta (*AI-use disclosure*)

## Zadaci

### Konceptualni {#ex-18-konceptualni-01 .zadaci-razina}

Vratite se temama zavaravajućih brojki, uzorkovanja, krize i obnove te
statistike u doba algoritama. Za empirijski prijenos iz ovoga poglavlja
odgovorite na šest revizijskih pitanja tako da u odgovoru upotrijebite barem po
jedan dokaz o zavaravajućem nazivniku, selekciji, analitičkoj fleksibilnosti i
teretu odluke. Zatim napišite jednu tvrdnju koju paket podupire i jednu koju ne
podupire. Zadatak se ne može riješiti samo modelom iz ovoga poglavlja.

### Računski {#ex-18-racunski-01 .zadaci-razina}

Iz tablice opisa po dobnim skupinama izračunajte razliku u prosječnom dnevnom
vremenu i razliku u prosječnom povjerenju između najmlađe i najstarije skupine.
Zatim iz neprilagođenoga nagiba u provjeri osjetljivosti od
`r hr_broj(s18$nagib_zbirni, 4)` boda po minuti izračunajte koliko bi razlike u
povjerenju taj model pripisao dobivenoj razlici u vremenu. Usporedite taj broj
sa opaženom razlikom u povjerenju među skupinama i predajte oba rezultata s
jednom rečenicom o tome zašto račun ne zamjenjuje primarnu analizu uz dob.

### Kritički {#ex-18-kriticki-01 .zadaci-razina}

Pronađite studentski ili novinski izvještaj o anketi koji navodi postotke bez
broja ispitanika ili bez opisa načina prikupljanja. Prosudite ga prema
redoslijedu izvještavanja koji procjenu i njezin raspon stavlja u prvi plan
[@cumming2014]. Predajte popis podataka koji nedostaju i jednu rečenicu o tome
koji je zaključak zbog toga neprovjerljiv.

### Revizija modela {#ex-18-revizija-modela-01 .zadaci-razina}

Ocijenite asistentov kratki sažetak iz okvira o pogrešci prema standardu
poštene rečenice. Prepišite točne brojke, imenujte jedini pogrešan prijelaz,
napišite ispravljeni zaključak te ispunite sedam polja potvrde provjere. Na kraju
navedite što biste delegirali u sljedećem krugu, a koju odluku ne biste.
