---
title: "R praktikum"
# Praktikum je jedini dio knjige u kojem se kod čita, pa nije presavijen.
code-fold: false
# Projekt globalno postavlja `echo: false` (vidi _quarto.yml i STYLE.md H10),
# što bi ovdje sakrilo upravo ono zbog čega dodatak postoji. Praktikum je
# sankcionirana iznimka jer je jedino mjesto u knjizi koje uči sintaksu.
execute:
  echo: true
---

<!-- =====================================================================
  STATUS:  cjelovit nacrt — tjedni 2 do 4 preneseni, kod vidljiv
  IZVOR:   tjedni 2, 3 i 4, sažeto
  OPSEG:   ~12000 riječi
  NAPOMENA: Jedini dio knjige u kojem kod NIJE presavijen (code-fold: false
  gore) i jedini u kojem se uči sintaksa (STYLE.md H10).

  SADRŽAJ (iz plana):
  Instalacija, glagoli paketa tidyverse, uvoz i čišćenje podataka, pisanje funkcija, reproducibilne skripte. Pisano tako da se može čitati samostalno.

  PODRIJETLO (runda 1, notes/plan-prijenosa.md):
  1. Preneseni su tjedni 2, 3 i 4. Redoslijed izlaganja slijedi izvor, proza je
     izvorna, a svi su primjeri preračunati na knjižni skup `anketa_mreze`
     umjesto na nastavni `social_media_survey.csv`, koji knjiga nema.
  2. IZOSTAVLJENO prema uputi plana: for-petlje, purrr (map, walk, map2, imap,
     possibly), načelo DRY i učitavanje više datoteka odjednom. Ti sadržaji
     pripadaju programiranju, a ne čitanju koda, pa su izrezani, a ne sažeti.
  3. Wickham, Çetinkaya-Rundel i Grolemund dobili su unos wickham2023,
     provjeren preko OpenLibraryja i stranice knjige. Plan ga je vodio kao dug
     rundi 1.
  4. Odjeljak „Postupci iz poglavlja" namiruje uputnice iz poglavlja 1, 2, 4
     i 5. Poglavlja 4 i 5 nosila su ih od prije, a poglavlja 1 i 2 dobila su ih
     u ovoj rundi.
  5. Sustavna mehanika paketa ggplot2 dolazi iz tjedna 6 i pripada rundi 3.
     Ovdje je samo onoliko crtanja koliko traži uputnica iz poglavlja 5.
  6. Dodan je `execute: echo: true` u zaglavlju. Bez toga bi projektni
     `echo: false` sakrio sav kod u dodatku koji postoji da bi se kod vidio.
===================================================================== -->

```{r}
#| include: false
#| cache: false
source("R/setup.R")
```

Praktikum je radni pratitelj knjige. Poglavlja se mogu čitati bez otvaranja
koda, a ovaj dodatak pokazuje kako se iste analize izvode u R-u. Napisan je
tako da se može čitati samostalno, od prve naredbe do gotove skripte, i ne
pretpostavlja nikakvo prethodno iskustvo s programiranjem.

## Kako čitati ovaj dodatak

Knjiga i praktikum imaju različite zadaće i vrijedi ih držati odvojenima.
Poglavlja uče čitanje koda, jer je čitanje način na koji tvrdnja postaje
provjerljiva. Praktikum uči pisanje, za čitatelja koji želi analizu ponoviti
sam. Nijedan zadatak u knjizi ne pretpostavlja da ste prošli kroz ovaj
dodatak, pa je on ponuda, a ne uvjet.

Primjeri idu od malih objekata prema tablicama, zatim prema čišćenju,
grupiranju, preoblikovanju i grafovima, i završavaju skriptom koju možete
predati zajedno s rezultatima. Gotovo svi rade na simuliranoj anketi
`anketa_mreze`, koju knjiga koristi u poglavljima o opisivanju podataka. Skup
ima 300 ispitanika i pet varijabli, a proizveden je kodom uz fiksno sjeme, pa
nije nalaz o stvarnoj populaciji.

Preporučeni način čitanja je uz otvoren R. Kod nemojte samo gledati nego ga
prepišite i pokrenite, a zatim promijenite neki broj ili ime stupca i
pogledajte što se dogodi. Razlika između čitanja i pisanja koda upravo je u
tome što se pisanje uči jedino kroz pogreške koje sami napravite i popravite.

Za dublji rad s podacima izvan opsega ovog dodatka najkorisniji je slobodno
dostupan priručnik *R for Data Science*, koji cijeli pristup tidyversea
razrađuje sustavnije nego što je ovdje moguće [@wickham2023]. Čitatelju koji
uopće ne želi pisati kod Dodatak B nudi put kroz softver s izbornicima.

## Alat i radni prostor

Za rad su potrebna dva programa koja se instaliraju odvojeno. R je sam jezik i
sustav za statističko računanje, dakle motor koji izvršava naredbe. Njegovo je
vlastito sučelje vrlo štedljivo, pa se u praksi ne koristi izravno. Uređivačko
okruženje daje uređivač teksta s bojanjem sintakse, konzolu u kojoj se kod
izvršava, prozor za grafove i pregled objekata koje ste stvorili. Uobičajeni
izbori su Positron i RStudio, oba iz istog razvojnog tima i oba besplatna.

Radni tok je u svakom od njih isti. Kod se piše u uređivaču, označi se redak
ili više njih, a kombinacija tipki `Ctrl` i `Enter` šalje označeno u konzolu.
Rezultat se ispisuje odmah ispod. Taj se postupak tijekom jedne analize ponovi
stotinama puta i vrlo brzo postane automatski.

Prije prvog koda vrijedi urediti mjesto na kojem će analiza živjeti. Analiza
se piše u skripti, a ne kao niz naredbi koje ostaju samo u konzoli, jer se
skripta može ponovno pokrenuti, poslati kolegi i priložiti uz rad. Projektna
mapa drži podatke, kod i rezultate na predvidljivim mjestima.

```{r}
#| eval: false
# Jednom po novom projektu
dir.create("data", showWarnings = FALSE)
dir.create("outputs", showWarnings = FALSE)
```

Funkcija `dir.create()` stvara mapu, a argument `showWarnings = FALSE` sprečava
upozorenje ako mapa već postoji.

Mapa u kojoj R traži datoteke naziva se radnim direktorijem i može se
provjeriti funkcijom `getwd()`. Uređivačka okruženja ga postavljaju na mapu
projekta kada projekt otvorite kao projekt, a ne kao pojedinačnu datoteku.
Odatle slijedi pravilo koje štedi mnogo živaca. Putanje pišite relativno prema
mapi projekta, dakle `"data/anketa.csv"`, a nikada apsolutno, dakle nikada
`"C:/Users/ime/Dokumenti/faks/data/anketa.csv"`. Apsolutna putanja radi samo na
vašem računalu, jer na tuđem ne postoji mapa s vašim imenom. Relativna radi
svugdje gdje se prenese cijela mapa projekta.

Preostaje učitati alate. Sav kod u ovom dodatku pretpostavlja da je na početku
sesije izvršen sljedeći redak, koji učitava zbirku paketa opisanu niže u
odjeljku o paketima.

```{r}
#| message: false
#| warning: false
library(tidyverse)
```

## Prve naredbe i objekti

Najjednostavniji način da počnete jest da R tretirate kao kalkulator.

```{r}
10 + 25
144 / 12
2^10
```

Redak koji počinje znakom `#` komentar je i R ga potpuno zanemaruje. Komentari
služe vama i vašim čitateljima da objasnite zašto nešto radite, a ne što
radite, jer se ovo drugo ionako vidi iz koda.

R poštuje uobičajeni redoslijed računskih operacija, pa se množenje i dijeljenje
izvode prije zbrajanja i oduzimanja. Zagrade taj redoslijed mijenjaju i vrijedi
ih pisati uvijek kada izraz nije očit na prvi pogled.

```{r}
5 + 3 * 2
(5 + 3) * 2
```

Nekoliko računskih funkcija pojavljuje se stalno.

```{r}
sqrt(144)
abs(-42)
round(3.14159, 2)
log(100)
```

Funkcija `sqrt()` računa drugi korijen, `abs()` apsolutnu vrijednost, `round()`
zaokružuje na zadani broj decimala, a `log()` bez drugog argumenta računa
prirodni logaritam. Logaritam se u knjizi pojavljuje u poglavlju o sažimanju
podataka, gdje raspodjelu s dugim desnim repom pretvara u simetričniju.

Prava snaga počinje kada rezultat pohranimo i upotrijebimo poslije. Pohranjena
vrijednost naziva se objektom, a stvara se operatorom pridruživanja `<-`, koji
se čita kao „spremi desnu stranu pod imenom s lijeve strane".

```{r}
n_ispitanika <- 300
prosjek_minuta <- 87.3

ukupno_minuta <- n_ispitanika * prosjek_minuta
ukupno_minuta
```

Stvaranje objekta ne ispisuje ništa. Da biste vidjeli sadržaj, upišite njegovo
ime samo za sebe.

Imena imaju stroga pravila i mekše navike. Ime mora počinjati slovom, ne smije
sadržavati razmake ni posebne znakove osim točke i podvlake, a velika i mala
slova razlikuju se, pa su `prosjek` i `Prosjek` dva različita objekta. Navika
koju knjiga slijedi jest da su riječi odvojene podvlakom i sve je malim slovima,
kao u `prosjek_minuta`. Ta je konvencija standard u zajednici oko tidyversea i
čini kod čitljivijim od zgusnutih ili miješanih oblika.

Imena birajte opisno. Objekt nazvan `x` radi jednako dobro kao objekt nazvan
`prosjek_minuta`, ali za dva tjedna nećete znati što je bio. Izbjegavajte i
imena koja se poklapaju s postojećim funkcijama, poput `mean`, `sum` ili `data`,
jer objekt tada zaklanja funkciju i proizvodi poruke o greškama koje je teško
razumjeti. Rezervirane riječi jezika, među kojima su `TRUE`, `FALSE`, `NULL`,
`NA`, `if`, `else` i `function`, uopće se ne mogu upotrijebiti kao imena.

Jedna osobina zaslužuje oprez. Nova dodjela postojećem imenu briše staru
vrijednost bez ikakva upozorenja.

```{r}
temperatura <- 22
temperatura <- 35
temperatura
```

R vas neće pitati jeste li sigurni. Zbog toga isti objekt ne treba
upotrebljavati za različite svrhe unutar iste analize. Ako trebate temperaturu
zraka i temperaturu vode, napravite `temp_zraka` i `temp_vode`.

## Vektori

U statistici gotovo nikada ne radimo s jednim brojem. Najjednostavnija
struktura za više vrijednosti jest vektor, uređeni niz vrijednosti istog tipa,
koji se stvara funkcijom `c()`.

```{r}
minute <- c(95, 22, 112, 45, 78, 8, 135, 55)
minute

skupine <- c("mlađi", "stariji", "mlađi", "srednji",
             "mlađi", "stariji", "mlađi", "srednji")
skupine
```

Tekstualne vrijednosti pišu se u navodnicima, brojčane ne.

Najvažnije svojstvo vektora jest to što se operacija automatski primjenjuje na
svaki element. To se naziva vektorizacijom.

```{r}
minute / 60
minute * 7
minute - mean(minute)
```

Kada napišete `minute / 60`, R ne dijeli vektor kao cjelinu nego svaki njegov
element, i vraća novi vektor iste duljine. Zahvaljujući tome jedna naredba
preoblikuje tisuće vrijednosti jednako lako kao osam.

Druga skupina funkcija radi obrnuto i cijeli vektor sažima u jedan broj.

```{r}
length(minute)
mean(minute)
median(minute)
sd(minute)
range(minute)
sum(minute)
```

Funkcija `length()` vraća broj elemenata, `mean()` aritmetičku sredinu,
`median()` medijan, `sd()` standardnu devijaciju, `range()` najmanju i najveću
vrijednost, a `sum()` zbroj. Značenje svake od tih mjera razrađuje poglavlje o
sažimanju podataka.

Pojedinim elementima pristupa se uglatim zagradama.

```{r}
minute[3]
minute[2:5]
minute[minute > 100]
sum(minute > 100)
```

Posljednja dva retka zaslužuju objašnjenje jer se obrazac ponavlja kroz cijeli
R. Izraz `minute > 100` proizvodi logički vektor, dakle niz vrijednosti `TRUE` i
`FALSE`. Stavljen u uglate zagrade, taj vektor bira samo elemente za koje vrijedi
`TRUE`. Predan funkciji `sum()`, on se prebrojava, jer R vrijednost `TRUE` računa
kao jedinicu, a `FALSE` kao nulu. Zbrajanje logičkog vektora zato je najkraći
način da odgovorite na pitanje koliko ih zadovoljava uvjet.

Brojanje počinje od jedinice. Prvi element je `minute[1]`, ne `minute[0]`. Ako
ste ranije radili u jezicima koji broje od nule, ovo je najčešći izvor zabune.

Za stvaranje nizova i ponavljanja korisne su dvije funkcije.

```{r}
seq(from = 0, to = 100, by = 25)
rep(c("A", "B"), times = 3)
rep(c("A", "B"), each = 3)
```

Argument `times` ponavlja cijeli vektor, a `each` svaki element zasebno.

## Tipovi podataka

Svaka vrijednost ima tip koji određuje što se s njom smije raditi. Četiri su
tipa u praksi važna.

Brojčani tip obuhvaća sve brojeve. Tekstualni tip označava se navodnicima i s
njim se ne može računati, pa se tekstovi spajaju funkcijom `paste()` umjesto
zbrajanja. Logički tip ima samo vrijednosti `TRUE` i `FALSE` i nastaje
usporedbama. Faktorski tip služi za kategorijalne varijable i pamti popis
dopuštenih razina.

```{r}
class(42)
class("TikTok")
class(TRUE)
paste0("n = ", 300)
```

Usporedbe proizvode logičke vrijednosti i koriste vlastite operatore.

```{r}
10 > 5
10 == 10
10 != 5
```

Razlika između jednog i dva znaka jednakosti izvor je vrlo čestih pogrešaka.
Jedan znak `=` pridružuje vrijednost, dva znaka `==` provjeravaju jednakost i
vraćaju `TRUE` ili `FALSE`.

Faktor je način na koji R prikazuje kategorijalne varijable, dakle nominalne i
ordinalne mjere iz poglavlja o mjerenju. Uz vrijednosti pamti i popis razina, pa
kategorije mogu imati zadani redoslijed koji nije abecedni.

```{r}
obrazovanje <- factor(
  c("srednja", "prvostupnik", "magistar", "srednja", "magistar"),
  levels = c("srednja", "prvostupnik", "magistar", "doktor"),
  ordered = TRUE
)
obrazovanje
levels(obrazovanje)
```

Razina `doktor` postoji u popisu iako je nitko nema. To nije greška nego
korisno svojstvo, jer tablica frekvencija tada pokazuje i praznu kategoriju,
umjesto da se pravi da ne postoji.

Tipove je moguće provjeriti i pretvarati.

```{r}
tekst_broj <- "42"
class(tekst_broj)

pravi_broj <- as.numeric(tekst_broj)
pravi_broj + 10
```

Pretvorba je važna pri uvozu podataka. Stupac s brojevima u kojem se negdje
pojavljuje riječ umjesto prazne ćelije bit će učitan kao tekst, pa se s njim
neće moći računati dok ga ne pretvorite.

## Nedostajuće vrijednosti

Stvarni podaci gotovo nikada nisu potpuni. Ispitanik preskoči pitanje, uređaj ne
zabilježi mjerenje, datoteka dođe s praznom ćelijom. R za to ima posebnu oznaku
`NA`, koja se ponaša drukčije od svega ostaloga i zaslužuje pažnju od prvog dana.

Pravilo je jednostavno i nemilosrdno, jer svaka operacija koja uključuje `NA`
vraća `NA`.

```{r}
ocjene <- c(4, 5, NA, 3, 4)
mean(ocjene)
```

Rezultat nije broj. R ne pretpostavlja da nedostajuću vrijednost smijete
zanemariti, jer ne zna kolika bi bila, a prosjek s njom i bez nje nije isti.
Prisiljava vas da odluku donesete svjesno. Najčešća odluka izriče se argumentom
`na.rm = TRUE`, koji nedostajuće vrijednosti izbacuje iz izračuna.

```{r}
mean(ocjene, na.rm = TRUE)
sd(ocjene, na.rm = TRUE)
```

Postojanje nedostajućih vrijednosti provjerava se funkcijom `is.na()`, nikada
usporedbom.

```{r}
is.na(ocjene)
sum(is.na(ocjene))
ocjene == NA
```

Posljednji redak vraća sam `NA`, a ne `TRUE` ili `FALSE`. Razlog je logičan kada
se izrekne riječima. Ako ne znate koliko je netko visok i ne znate koliko je
netko drugi visok, ne možete reći jesu li jednako visoki, pa je odgovor
„ne znam", a ne „ne".

U tablici se nedostajuće vrijednosti prebrojavaju po svim stupcima odjednom,
što je prvi korak pri svakom novom skupu podataka.

```{r}
anketa_mreze |>
  summarise(across(everything(), \(x) sum(is.na(x))))
```

Simulirani skup nema nedostajućih vrijednosti, a stvarni podaci gotovo uvijek
imaju. Nikada nemojte pretpostaviti da ih nema, jer i uredna datoteka nakon
uvoza zna proizvesti `NA` na neočekivanim mjestima, primjerice ondje gdje je
netko upisao razmak umjesto broja.

Za uklanjanje redaka s nedostajućim vrijednostima služi `drop_na()`, koja bez
argumenata briše svaki redak s bilo kojim `NA`, a s imenom stupca samo one
kojima nedostaje ta vrijednost.

```{r}
primjer_na <- tibble(
  id = 1:5,
  minute = c(60, NA, 120, 45, NA),
  povjerenje = c(7, 6, NA, 5, 8)
)

drop_na(primjer_na, minute)
drop_na(primjer_na)
```

Razlika među ta dva poziva veća je nego što izgleda. Prvi zadržava tri retka,
drugi samo dva, jer briše i onaj kojemu nedostaje druga varijabla. Brisanje po
cijeloj tablici zato lako odbaci mnogo više podataka nego što ste namjeravali,
osobito kada tablica ima mnogo stupaca.

Obrnut postupak pretvara posebne oznake u `NA`, što treba svaki put kada je
nedostatak podatka zapisan kao vrijednost.

```{r}
sirovo <- c(60, 120, -99, 45, -99)
na_if(sirovo, -99)
```

Odluka o postupanju s nedostajućim vrijednostima nije tehnička. Izbacivanje
ispitanika koji nisu odgovorili mijenja sastav uzorka, a razlozi zbog kojih
netko nije odgovorio obično su povezani s onim što se ispituje, kako pokazuje
poglavlje o mjerenju i istraživačkom dizajnu. Argument `na.rm = TRUE` rješava
računski problem i ostavlja sadržajni otvorenim, pa uz svaki rezultat vrijedi
zabilježiti koliko je opažanja u njega ušlo.

## Tablica i cjevovod

Vektor sadrži vrijednosti istog tipa, a stvarni podaci imaju i brojeve i tekst i
kategorije za istog ispitanika. Za njih služi tablica, koju u tidyverseu
predstavlja tibble. Svaki redak je jedno opažanje, svaki stupac jedna varijabla,
a stupci mogu biti različitih tipova.

```{r}
anketa <- tibble(
  id = 1:6,
  dob = c(19, 52, 21, 35, 23, 61),
  skupina = c("mlađi", "stariji", "mlađi", "srednji", "mlađi", "stariji"),
  minute = c(95, 22, 112, 45, 78, 8)
)

anketa
```

Ispis tibblea odmah pokazuje tip svakog stupca ispod njegova imena, gdje `<int>`
označava cijele brojeve, `<dbl>` decimalne, a `<chr>` tekst. Uz to ispisuje samo
prvih deset redaka, pa vam velika tablica ne poplavi konzolu.

Pojedinom stupcu pristupa se znakom `$`.

```{r}
anketa$minute
mean(anketa$minute)
```

Time dolazimo do jednog od najvažnijih obrazaca u cijelom pristupu. Operator
`|>`, koji se naziva cjevovodom, uzima rezultat lijeve strane i predaje ga kao
prvi argument funkciji s desne strane. Čita se kao „pa onda".

Zamislite da trebate uzeti tablicu, zadržati ispitanike mlađe od 30 godina i
izračunati njihovo prosječno vrijeme. Bez cjevovoda to se piše na dva načina i
oba su nezgrapna.

```{r}
# Ugniježđeno, čita se iznutra prema van
mean(filter(anketa, dob < 30)$minute)

# S međuobjektom koji zapravo ne treba
mladi <- filter(anketa, dob < 30)
mean(mladi$minute)
```

Cjevovod rješava oboje.

```{r}
anketa |>
  filter(dob < 30) |>
  pull(minute) |>
  mean()
```

Ovaj se kod čita odozgo prema dolje kao rečenica. Uzmi anketu, pa onda zadrži
retke u kojima je dob manja od 30, pa onda izvuci stupac s minutama, pa onda
izračunaj prosjek. Redoslijed pisanja odgovara redoslijedu razmišljanja, što je
razlog zbog kojeg knjiga taj oblik koristi svugdje.

Funkcija `pull()` izvlači jedan stupac kao vektor, čime radi isto što i `$`, ali
se uklapa u cjevovod.

## Paketi

R sam po sebi dolazi s temeljnim funkcijama, a najveći dio korisnog rada obavlja
se pomoću paketa koje je razvila zajednica. Paket je zbirka funkcija, podataka i
dokumentacije koju je netko napisao i objavio.

Ovaj se dodatak oslanja na tidyverse, koji nije jedan paket nego skup paketa
sa zajedničkom filozofijom. Među njima su ggplot2 za grafove, dplyr za obradu
podataka, tidyr za preoblikovanje, readr za uvoz, tibble za tablice, stringr za
tekst i forcats za faktore.

Paket se instalira jednom, a učitava pri svakom pokretanju R-a. Instalacija je
poput kupnje knjige, a učitavanje poput njezina otvaranja.

```{r}
#| eval: false
# Jednom, u konzoli
install.packages("tidyverse")

# Na početku svake skripte
library(tidyverse)
```

Naredbu `install.packages()` pokrećite u konzoli, a ne u skripti, jer ne želite
da se paket iznova instalira pri svakom pokretanju analize. Naredba `library()`
pripada vrhu skripte, jer R mora znati koje pakete koristite prije nego što
naiđe na njihove funkcije.

Prva instalacija tidyversea traje nekoliko minuta jer povlači mnogo paketa
odjednom. To je uobičajeno i ponavlja se samo pri nadogradnji.

## Uvoz i prvi pogled

Najčešći format za podatke je CSV, obična tekstualna datoteka u kojoj su
vrijednosti odvojene zarezima. Za uvoz služi funkcija `read_csv()` iz paketa
readr.

```{r}
#| eval: false
anketa <- read_csv("data/anketa.csv")
```

Obratite pozornost na podvlaku. Funkcija `read_csv()` s podvlakom brža je od
starije `read.csv()` s točkom, vraća tibble i informativnije javlja kako je
protumačila stupce. Spremanje ide obrnutim putem funkcijom `write_csv()`, pri
čemu ciljna mapa mora postojati unaprijed.

```{r}
#| eval: false
write_csv(sazetak, "outputs/sazetak.csv")
```

Skup na kojem radi ostatak ovog dodatka ne dolazi iz datoteke nego iz skripte
`R/podaci-nastavni.R`, koja ga proizvodi uz fiksno sjeme. Takav postupak ima
prednost da se podaci nikada ne mogu razići s kodom, i knjiga ga koristi upravo
zato što svi njezini nastavni skupovi moraju biti simulirani i označeni kao
takvi.

Kada dobijete nove podatke, prvo ih pogledajte. Nikada ne počinjite analizu prije
nego što znate koliko redaka i stupaca imate, kojeg su tipa i kako izgledaju
prve vrijednosti.

```{r}
glimpse(anketa_mreze)
```

Funkcija `glimpse()` na jednom zaslonu pokazuje broj redaka i stupaca, ime i tip
svakog stupca te prve vrijednosti. Za druge poglede služe još tri funkcije.

```{r}
nrow(anketa_mreze)
names(anketa_mreze)
head(anketa_mreze, 3)
```

Za brzi pregled raspodjele brojčane varijable korisna je `summary()`, a za
kategorijalnu `count()`.

```{r}
summary(anketa_mreze$minute_dnevno)

anketa_mreze |>
  count(dobna_skupina)
```

Funkcija `count()` prebrojava retke po kategorijama i vraća tibble. Argument
`sort = TRUE` poreda rezultat od najčešće kategorije prema najrjeđoj.

Već iz ovog ispisa vidi se oblik koji poglavlje o sažimanju podataka razrađuje.
Prosjek dnevnih minuta veći je od medijana, što je znak raspodjele s dugim
desnim repom, u kojoj manjina vrlo intenzivnih korisnika povlači sredinu prema
gore.

Za vektore izvan tablice korisne su još tri funkcije. Funkcija `sort()` vraća
poredane vrijednosti, `unique()` različite vrijednosti, a `table()` tablicu
učestalosti.

```{r}
platforme_sirovo <- c("TikTok", "Instagram", "TikTok",
                      "YouTube", "Instagram", "TikTok")

unique(platforme_sirovo)
length(unique(platforme_sirovo))
table(platforme_sirovo)
```

Funkcija `count()` radi isto što i `table()`, samo vraća tibble koji se uklapa u
cjevovod, pa je u ovom pristupu češći izbor. Funkcija `unique()` ipak ostaje
nezamjenjiva pri provjeri podataka, jer najbrže otkriva neočekivane vrijednosti
u kategorijalnom stupcu, poput iste kategorije napisane na tri načina.

## Glagoli obrade podataka

Obrada podataka u dpljru svodi se na nekoliko glagola koji se slažu cjevovodom.
Svaki uzima tablicu i vraća tablicu, zbog čega se mogu nizati bez ograničenja.

Glagol `filter()` bira retke koji zadovoljavaju uvjet.

```{r}
anketa_mreze |>
  filter(dob < 25) |>
  head(3)
```

Uvjeti se kombiniraju logičkim operatorima. Znak `&` znači „i", znak `|` znači
„ili", a znak `!` preokreće uvjet. Zarez među uvjetima unutar `filter()` radi
isto što i `&`.

```{r}
anketa_mreze |>
  filter(dob < 25, minute_dnevno > 100) |>
  nrow()

anketa_mreze |>
  filter(povjerenje <= 3 | povjerenje >= 9) |>
  nrow()
```

Kada provjeravate pripada li vrijednost jednoj od više kategorija, umjesto niza
uvjeta spojenih znakom `|` upotrijebite operator `%in%`.

```{r}
anketa_mreze |>
  filter(dobna_skupina %in% c("18 do 24", "25 do 34")) |>
  nrow()
```

Čest početnički promašaj jest pisanje `dobna_skupina == "18 do 24" | "25 do 34"`.
Takav izraz ne javlja grešku, a ne radi ono što se očekuje, jer R drugi dio
tumači kao samostalnu vrijednost koja je uvijek istinita. Operator `%in%`
uklanja tu zamku i uz to je čitljiviji.

Za raspone postoji `between()`.

```{r}
anketa_mreze |>
  filter(between(minute_dnevno, 60, 180)) |>
  nrow()
```

Glagol `select()` bira stupce, a znak minus ih uklanja.

```{r}
anketa_mreze |>
  select(ispitanik, dob, minute_dnevno) |>
  head(3)

anketa_mreze |>
  select(-ispitanik) |>
  head(3)
```

Uz imena, stupce je moguće birati pomoćnim funkcijama poput `starts_with()`,
`ends_with()`, `contains()` i `where()`.

```{r}
anketa_mreze |>
  select(where(is.numeric)) |>
  head(3)
```

Glagol `rename()` mijenja imena bez odbacivanja stupaca, a `relocate()` mijenja
njihov redoslijed.

```{r}
anketa_mreze |>
  rename(minute = minute_dnevno) |>
  names()
```

Glagol `mutate()` stvara nove stupce ili mijenja postojeće.

```{r}
anketa_mreze |>
  mutate(sati_dnevno = minute_dnevno / 60) |>
  select(ispitanik, minute_dnevno, sati_dnevno) |>
  head(3)
```

Za rekodiranje u kategorije služe dvije funkcije. Kada su ishodi dva, dovoljan je
`if_else()`. Kada ih je više, koristi se `case_when()`, koji uvjete provjerava
redom i prvi istiniti određuje rezultat.

```{r}
anketa_mreze |>
  mutate(
    intenzitet = case_when(
      minute_dnevno < 30 ~ "rijetko",
      minute_dnevno < 90 ~ "umjereno",
      .default = "često"
    ),
    visoko_povjerenje = if_else(povjerenje >= 7, "da", "ne")
  ) |>
  count(intenzitet, visoko_povjerenje)
```

Redoslijed uvjeta u `case_when()` je bitan. Drugi uvjet hvata samo one koji nisu
uhvaćeni prvim, pa se granice ne moraju pisati dvostruko. Grana `.default`
pokriva sve preostale slučajeve, uključujući nedostajuće vrijednosti, pa je
vrijedi napisati čak i kada mislite da je nemoguća.

Glagol `arrange()` sortira retke, a `desc()` obrće smjer.

```{r}
anketa_mreze |>
  arrange(desc(minute_dnevno)) |>
  select(ispitanik, dobna_skupina, minute_dnevno) |>
  head(3)
```

Nedostajuće vrijednosti pri sortiranju uvijek završavaju na kraju tablice, bez
obzira na smjer. To je namjerno, jer se za njih ne zna kamo pripadaju.

## Grupiranje i sažimanje

Najvažniji obrazac u cijeloj obradi podataka spaja dva glagola. Funkcija
`group_by()` dijeli tablicu u skupine, a `summarise()` za svaku skupinu računa
sažetak.

```{r}
anketa_mreze |>
  group_by(dobna_skupina) |>
  summarise(
    n = n(),
    prosjek = mean(minute_dnevno),
    medijan = median(minute_dnevno),
    sd = sd(minute_dnevno),
    .groups = "drop"
  )
```

Funkcija `n()` unutar `summarise()` vraća broj opažanja u skupini. Vrijedi je
uključiti u svaki sažetak, jer prosjek izračunat na pet ispitanika i prosjek
izračunat na petsto izgledaju jednako, a nisu jednako pouzdani. Argument
`.groups = "drop"` uklanja grupiranje nakon sažimanja, čime sprečava da se ono
tiho prenese u sljedeći korak.

Grupirati se može po više varijabli odjednom, čime nastaje redak za svaku
kombinaciju.

```{r}
anketa_mreze |>
  mutate(visoko = if_else(povjerenje >= 7, "visoko", "nisko")) |>
  group_by(dobna_skupina, visoko) |>
  summarise(n = n(), prosjek = mean(minute_dnevno), .groups = "drop") |>
  head(4)
```

Kada trebate samo prebrojavanje, `count()` je kratica za `group_by()` i
`summarise(n = n())` zajedno.

Grupiranje se može spojiti i s `mutate()`, čime se dobiva stupac izračunat
unutar skupine, a broj redaka ostaje nepromijenjen. Time se, primjerice, svaka
vrijednost može usporediti s prosjekom vlastite skupine umjesto s ukupnim
prosjekom.

```{r}
anketa_mreze |>
  group_by(dobna_skupina) |>
  mutate(odstupanje = minute_dnevno - mean(minute_dnevno)) |>
  ungroup() |>
  select(ispitanik, dobna_skupina, minute_dnevno, odstupanje) |>
  head(4)
```

Funkcija `ungroup()` uklanja grupiranje. Zaboravljeno grupiranje jedan je od
najčešćih uzroka rezultata koji izgledaju neobjašnjivo, jer se svaki sljedeći
korak tiho izvodi po skupinama.

Kada istu operaciju treba primijeniti na više stupaca, umjesto ponavljanja služi
`across()`.

```{r}
anketa_mreze |>
  group_by(dobna_skupina) |>
  summarise(
    across(c(minute_dnevno, povjerenje), mean),
    .groups = "drop"
  )
```

Prvi argument bira stupce, a drugi zadaje funkciju. Za više funkcija odjednom
predaje se imenovani popis, a imena novih stupaca nastaju spajanjem imena stupca
i imena funkcije.

```{r}
anketa_mreze |>
  summarise(
    across(c(minute_dnevno, povjerenje), list(prosjek = mean, sd = sd))
  )
```

## Preoblikovanje tablica

Ista se tablica može zapisati u širem ili užem obliku, a analize i grafovi
najčešće traže uži. Načelo urednih podataka traži da svaka varijabla bude
stupac, svako opažanje redak, a svaka vrijednost jedna ćelija.

Funkcija `pivot_longer()` pretvara više stupaca u dva, jedan s imenom nekadašnjeg
stupca i jedan s vrijednošću.

```{r}
sazetak_sirok <- anketa_mreze |>
  group_by(dobna_skupina) |>
  summarise(
    minute = mean(minute_dnevno),
    povjerenje = mean(povjerenje),
    .groups = "drop"
  )

sazetak_sirok

sazetak_dug <- sazetak_sirok |>
  pivot_longer(
    cols = c(minute, povjerenje),
    names_to = "mjera",
    values_to = "vrijednost"
  )

sazetak_dug
```

Argument `cols` bira stupce koji se preoblikuju, `names_to` imenuje novi stupac
s njihovim imenima, a `values_to` novi stupac s vrijednostima. Ovaj oblik traže
gotovo svi grafovi u kojima se više mjera prikazuje jedna do druge.

Funkcija `pivot_wider()` radi obrnuto.

```{r}
sazetak_dug |>
  pivot_wider(names_from = mjera, values_from = vrijednost)
```

Široki oblik lakše se čita u ispisu, uski se lakše obrađuje. Uobičajen tijek
rada podatke drži uskima tijekom analize i širi ih tek za konačnu tablicu.

## Spajanje tablica

Podaci često dolaze u više tablica koje treba povezati. Funkcija `left_join()`
zadržava sve retke lijeve tablice i dodaje im stupce iz desne, ondje gdje se
ključ podudara.

```{r}
opisi <- tibble(
  dobna_skupina = factor(
    c("18 do 24", "25 do 34", "35 do 44", "45 i više"),
    levels = levels(anketa_mreze$dobna_skupina)
  ),
  naraštaj = c("najmlađi", "mlađi", "srednji", "stariji")
)

anketa_mreze |>
  left_join(opisi, by = "dobna_skupina") |>
  select(ispitanik, dobna_skupina, naraštaj) |>
  head(3)
```

Argument `by` imenuje stupac po kojem se tablice povezuju. Postoje i druge
vrste spajanja, među kojima `inner_join()` zadržava samo retke koji postoje u
objema tablicama, a `full_join()` sve retke iz obiju.

Nakon svakog spajanja provjerite broj redaka. Ako se povećao, ključ u desnoj
tablici nije jedinstven, pa se svaki lijevi redak umnožio. To je najčešća i
najtiša pogreška pri spajanju, jer tablica i dalje izgleda ispravno.

```{r}
nrow(anketa_mreze)
nrow(left_join(anketa_mreze, opisi, by = "dobna_skupina"))
```

## Rad s tekstom

Anketni podaci često sadrže slobodan tekst koji treba očistiti prije analize.
Paket stringr nudi funkcije s dosljednim imenima, koje sve počinju s `str_`.

```{r}
platforme <- c("Instagram, TikTok", "TikTok", "YouTube, Instagram",
               "Facebook", "TikTok, YouTube, Instagram")

str_detect(platforme, "TikTok")
sum(str_detect(platforme, "TikTok"))
str_count(platforme, ",") + 1
```

Funkcija `str_detect()` provjerava sadrži li tekst zadani niz i vraća logički
vektor, `str_count()` broji pojavljivanja. Broj navedenih platformi ovdje se
dobiva brojanjem zareza uvećanim za jedan, što je jednostavan i pouzdan postupak
za uredno unesene odgovore.

Za čišćenje služe `str_to_lower()`, koja sve pretvara u mala slova, i
`str_replace_all()`, koja zamjenjuje dijelove teksta.

```{r}
spol_sirovo <- c("Ženski", "muški", "ŽENSKI", "M", "ž")

spol_malim <- str_to_lower(spol_sirovo)
spol_malim

spol_cisto <- if_else(spol_malim %in% c("ženski", "ž"), "ženski", "muški")
spol_cisto
```

Ujednačavanje velikih i malih slova prvi je korak pri svakom čišćenju
kategorijalnog stupca, jer se `Ženski` i `ženski` inače broje kao dvije
kategorije. Nakon toga preostale se inačice svode na zajedničke oznake
funkcijama `if_else()` ili `case_when()`.

## Faktori i redoslijed kategorija

Kategorijalne varijable po zadanom se poredaju abecedno, što gotovo nikada nije
redoslijed koji želite. Dobne skupine, razine obrazovanja i ljestvice slaganja
imaju vlastiti poredak koji abeceda ne poznaje. Paket forcats nudi funkcije s
prefiksom `fct_` koje taj poredak namještaju.

```{r}
ocjene <- factor(
  c("srednja", "niska", "visoka", "visoka", "srednja", "niska", "visoka")
)
levels(ocjene)

ocjene_uredene <- fct_relevel(ocjene, "niska", "srednja", "visoka")
levels(ocjene_uredene)
```

Funkcija `fct_relevel()` postavlja razine u zadani redoslijed. Kada kategorije
treba poredati prema nekoj brojčanoj veličini, a ne prema unaprijed poznatom
poretku, posao obavlja `fct_reorder()`.

```{r}
anketa_mreze |>
  mutate(skupina_po_minutama = fct_reorder(dobna_skupina, minute_dnevno)) |>
  pull(skupina_po_minutama) |>
  levels()
```

Ovaj poredak nastaje iz podataka, prema medijanu minuta u svakoj skupini, i
najčešće se koristi neposredno prije crtanja, jer graf s poredanim kategorijama
gotovo uvijek čita se lakše od grafa s abecednim.

Kada kategorija ima previše, rijetke se mogu spojiti u zajedničku.

```{r}
platforme <- factor(c("TikTok", "Instagram", "TikTok", "YouTube",
                      "Instagram", "TikTok", "Reddit", "Snapchat"))

fct_lump_n(platforme, n = 2) |>
  table()
```

Funkcija `fct_lump_n()` zadržava najčešće kategorije i sve ostale spaja u
kategoriju `Other`. Spajanje je odluka o prikazu, a ne o podacima, pa je vrijedi
zabilježiti u tekstu uz tablicu ili graf, jer čitatelj inače ne zna što je u toj
zajedničkoj kategoriji završilo.

## Čišćenje neurednih podataka

Podaci iz stvarnih anketa rijetko dolaze spremni za analizu. Imena stupaca
sadrže razmake i zagrade, kategorije su upisane na nekoliko načina, a brojčani
stupci sadrže riječi. Ovaj odjeljak prolazi kroz tipične probleme redom kojim se
obično pojavljuju.

Prvi je problem imena stupaca. Ime s razmakom ili zagradom mora se u kodu pisati
unutar obrnutih navodnika, što je nezgodno, pa se imena obično odmah srede.

```{r}
sirova <- tibble(
  `ID ispitanika` = 1:4,
  `TV (min/dan)` = c("90", "ne gledam", "45", ""),
  `Grad stanovanja` = c("Zagreb", "zagreb", "Split", "ZAGREB"),
  `Spol` = c("Ženski", "M", "muški", "ž")
)

names(sirova)

cista <- sirova |>
  rename(
    id = `ID ispitanika`,
    tv_min = `TV (min/dan)`,
    grad = `Grad stanovanja`,
    spol = `Spol`
  )

names(cista)
```

Drugi je problem brojčani stupac koji je pri uvozu postao tekstualni, jer sadrži
riječ ili praznu vrijednost. Takav stupac treba pretvoriti svjesno, tako da se
odluči što znači svaka nebrojčana vrijednost.

```{r}
cista <- cista |>
  mutate(
    tv_min = case_when(
      tv_min == "ne gledam" ~ "0",
      tv_min == "" ~ NA_character_,
      .default = tv_min
    ),
    tv_min = as.numeric(tv_min)
  )

cista$tv_min
```

Odluka da „ne gledam" znači nulu, a prazna vrijednost nedostajući podatak
sadržajna je, a ne tehnička. Netko tko ne gleda televiziju doista je gledao nula
minuta, dok netko tko nije odgovorio možda gleda mnogo. Pretvorba bez te odluke,
dakle izravan poziv `as.numeric()`, obje bi vrijednosti pretvorila u `NA` i uz
put ispisala upozorenje.

Treći je problem ista kategorija napisana na više načina. Ujednačavanje počinje
svođenjem na mala slova, a zatim se preostale inačice svode na zajedničku
oznaku.

```{r}
cista <- cista |>
  mutate(
    grad = str_to_title(str_to_lower(grad)),
    spol = str_to_lower(spol),
    spol = case_when(
      spol %in% c("ženski", "ž", "z") ~ "ženski",
      spol %in% c("muški", "m") ~ "muški",
      .default = NA_character_
    )
  )

cista
```

Funkcija `str_to_title()` postavlja prvo slovo svake riječi na veliko, čime se
`ZAGREB` i `zagreb` svode na isti `Zagreb`. Grana `.default` ovdje namjerno
vraća `NA`, jer je bolje da neprepoznata vrijednost postane vidljivo nedostajuća
nego da se tiho svrsta u jednu od kategorija.

Provjera nakon čišćenja obavezna je i sastoji se od dva koraka.

```{r}
count(cista, grad)
count(cista, spol)
```

Ako se u ispisu pojavi kategorija koju niste očekivali ili `NA` ondje gdje ne
biste smjeli imati nedostajuću vrijednost, čišćenje nije gotovo. Ovaj kratki
ispis otkriva više problema od svakog drugog pojedinačnog postupka.

Cijelo čišćenje na kraju pripada jednom cjevovodu, koji od sirove tablice do
uporabljive vodi bez međuobjekata i može se pročitati kao popis odluka.

```{r}
cista_odjednom <- sirova |>
  rename(
    id = `ID ispitanika`,
    tv_min = `TV (min/dan)`,
    grad = `Grad stanovanja`,
    spol = `Spol`
  ) |>
  mutate(
    tv_min = case_when(
      tv_min == "ne gledam" ~ "0",
      tv_min == "" ~ NA_character_,
      .default = tv_min
    ),
    tv_min = as.numeric(tv_min),
    grad = str_to_title(str_to_lower(grad)),
    spol = str_to_lower(spol),
    spol = case_when(
      spol %in% c("ženski", "ž", "z") ~ "ženski",
      spol %in% c("muški", "m") ~ "muški",
      .default = NA_character_
    )
  )

identical(cista, cista_odjednom)
```

Funkcija `identical()` potvrđuje da postupak po koracima i postupak u jednom
cjevovodu daju isti rezultat. Takva provjera vrijedi kad god analizu
preoblikujete, jer je najlakše pogriješiti upravo pri sređivanju koda koji je
dotad radio.

Ovaj cjevovod nikada ne prepisuje `sirova`. Izvorna tablica ostaje netaknuta,
pa se svaki korak može ponoviti i preispitati. Čišćenje koje prepisuje izvor
briše dokaz o tome što je zapravo bilo u podacima.

## Grafovi

Sustavnu gramatiku paketa ggplot2 razrađuje poglavlje o vizualizaciji. Ovdje je
dovoljno znati da se graf gradi slaganjem slojeva, pri čemu `ggplot()` prima
podatke, `aes()` pridružuje varijable svojstvima grafa, a `geom_` sloj određuje
oblik prikaza. Slojevi se spajaju znakom `+`, a ne cjevovodom.

```{r}
#| fig-alt: "Histogram dnevnih minuta s dugim desnim repom."
#| fig-width: 6
#| fig-height: 3.4
ggplot(anketa_mreze, aes(x = minute_dnevno)) +
  geom_histogram(bins = 30) +
  labs(x = "Minute dnevno", y = "Broj ispitanika")
```

Zamjena jednog sloja mijenja prikaz, a podaci ostaju isti. Time se dobiva
usporedba koju traži zadatak u poglavlju o vizualizaciji.

```{r}
#| fig-alt: "Kutijasti dijagram dnevnih minuta po dobnim skupinama."
#| fig-width: 6
#| fig-height: 3.4
ggplot(anketa_mreze, aes(x = dobna_skupina, y = minute_dnevno)) +
  geom_boxplot() +
  labs(x = NULL, y = "Minute dnevno")
```

Razlika među tim dvama prikazima nije kozmetička. Histogram čuva oblik cijele
raspodjele i ne računa ništa prije crtanja. Kutijasti dijagram prije crtanja
izračunava medijan i kvartile, pa oblik unutar kutije više nije vidljiv, ali se
skupine lako uspoređuju. Svaki prikaz nešto čuva i nešto odbacuje, što je
argument koji poglavlje o vizualizaciji razrađuje.

## Pisanje funkcija

Kada se isti postupak ponavlja nad različitim varijablama, vrijedi mu dati ime.
Funkcija se sastoji od imena, popisa argumenata i tijela, a vraća vrijednost
posljednjeg izraza.

```{r}
opis <- function(x) {
  tibble(
    n = sum(!is.na(x)),
    sredina = mean(x, na.rm = TRUE),
    medijan = median(x, na.rm = TRUE),
    sd = sd(x, na.rm = TRUE)
  )
}

opis(anketa_mreze$minute_dnevno)
opis(anketa_mreze$povjerenje)
```

Argumenti mogu imati zadane vrijednosti, koje se koriste kada ih pozivatelj ne
navede.

```{r}
opis_zaokruzeno <- function(x, decimala = 1) {
  opis(x) |>
    mutate(across(c(sredina, medijan, sd), \(v) round(v, decimala)))
}

opis_zaokruzeno(anketa_mreze$minute_dnevno)
opis_zaokruzeno(anketa_mreze$minute_dnevno, decimala = 3)
```

Zapis `\(v)` skraćeni je oblik za `function(v)` i koristan je za kratke funkcije
koje se predaju drugim funkcijama.

U funkciju je korisno ugraditi provjeru ulaza, kako bi pogreška bila prijavljena
na mjestu gdje je nastala, a ne nekoliko koraka poslije.

```{r}
udio_iznad <- function(x, granica) {
  if (!is.numeric(x)) {
    stop("Varijabla mora biti brojčana.")
  }
  100 * mean(x > granica, na.rm = TRUE)
}

udio_iznad(anketa_mreze$minute_dnevno, 120)
```

Funkcija `stop()` prekida izvršavanje i ispisuje poruku. Poruka treba reći što
je pošlo po zlu i što se očekivalo, jer ćete je čitati vi sami za nekoliko
mjeseci.

## Skripta, Quarto i ponovljivost

Analiza se piše u datoteci, a ne u konzoli. Uredna skripta ima zaglavlje s
opisom, zatim učitavanje paketa, zatim učitavanje podataka, pa pregled, obradu
i tek onda rezultate.

```{r}
#| eval: false
# ============================================
# Analiza korištenja društvenih mreža
# Autor: Ime Prezime
# Datum: 2026-07-30
# ============================================

# 1. Paketi ----
library(tidyverse)

# 2. Podaci ----
anketa <- read_csv("data/anketa.csv")

# 3. Pregled ----
glimpse(anketa)
colSums(is.na(anketa))

# 4. Obrada ----
anketa_cista <- anketa |>
  filter(!is.na(minute_dnevno)) |>
  mutate(sati_dnevno = minute_dnevno / 60)

# 5. Rezultati ----
sazetak <- anketa_cista |>
  group_by(dobna_skupina) |>
  summarise(n = n(), prosjek = mean(minute_dnevno), .groups = "drop")

# 6. Izvoz ----
write_csv(sazetak, "outputs/sazetak.csv")
```

Komentar koji završava s četiri crtice R-ova okruženja prepoznaju kao naslov
odjeljka i prikazuju ga u navigaciji, što u dugoj skripti znatno olakšava
snalaženje.

Čišćenje nikada ne prepisuje izvornu datoteku. Stvara novi objekt ili novu
datoteku, a svaka promjena ostaje zapisana u skripti. Ručna izmjena ćelije u
tablici prekida ponovljivost, jer nakon nje nitko, uključujući vas, ne može
rekonstruirati put od sirovih podataka do rezultata.

Kada uz kod treba i tekst, umjesto skripte koristi se Quarto dokument, isti
alat kojim je izrađena ova knjiga. Takav dokument ima tri dijela, i to zaglavlje
u kojem se zadaju naslov i format, tekst pisan u Markdownu i blokove koda čiji
se rezultati ugrađuju u dokument pri izradi. Ponašanje svakog bloka podešava se
opcijama, među kojima `echo` odlučuje hoće li se kod vidjeti, `eval` hoće li se
izvršiti, a `warning` i `message` hoće li se poruke prikazati. Izvještaj za
naručitelja tako može sakriti kod, a isti izvor za kolegicu analitičarku može
ga pokazati.

Quarto uz to omogućuje da broj u rečenici dođe izravno iz izračuna, umjesto da
se prepisuje rukom. Takav se umetnuti kod piše unutar obrnutih navodnika s
oznakom jezika, u obliku prikazanom niže.

````{.markdown}
U uzorku je `r nrow(anketa_mreze)` ispitanika, a prosječno dnevno
vrijeme iznosi `r round(mean(anketa_mreze$minute_dnevno), 1)` minuta.
````

Pri izradi dokumenta na mjestu svakog takvog izraza pojavljuje se njegov
rezultat, dakle brojevi koje daju sljedeći pozivi.

```{r}
nrow(anketa_mreze)
round(mean(anketa_mreze$minute_dnevno), 1)
```

Ovo je više od udobnosti. Broj prepisan rukom razilazi se s podacima čim se
podaci promijene, a nitko to ne primijeti jer rečenica i dalje izgleda uredno.
Broj koji dolazi iz koda ne može se raziću s tablicom iz koje je izračunat.
Poglavlja ove knjige pisana su tako da svaka brojka u prozi dolazi iz izračuna,
upravo zbog toga.

Prije predaje analizu pokrenite iz čiste sesije, dakle nakon što ste obrisali
sve objekte i ponovno pokrenuli R. Rezultati moraju nastati iz skripte, a ne iz
objekata koji su slučajno ostali u memoriji. Ako analiza uključuje slučajne
brojeve, sjeme generatora postavite funkcijom `set.seed()` na početku, jer bez
toga isti kod pri svakom pokretanju daje malo drukčije brojeve.

```{r}
set.seed(2026)
mean(sample(anketa_mreze$minute_dnevno, 30))

set.seed(2026)
mean(sample(anketa_mreze$minute_dnevno, 30))
```

Ista vrijednost pri oba pokretanja pokazuje da je izvlačenje ponovljivo. Uz
sjeme, u reprodukcijski zapis pripadaju i verzije paketa te izvor podataka.

## Greške i dijagnostika

Greške su uobičajen dio rada s kodom. Razlika između početnika i iskusnog
korisnika nije u tome koliko ih rade nego u tome koliko brzo ih prepoznaju.
Prvi i najvažniji korak jest pročitati poruku, jer je gotovo uvijek
informativna.

Poruka `object 'x' not found` znači da objekt s tim imenom ne postoji. Uzrok je
najčešće tipfeler u imenu, nepokrenut raniji redak ili pokretanje koda izvan
redoslijeda. Poruka `unexpected symbol` označava sintaktičku pogrešku, obično
zaboravljeni zarez, operator ili zatvorenu zagradu. Poruka
`does not exist in current working directory` znači da R ne nalazi datoteku, pa
provjerite ime, veliko i malo slovo te putanju, a `getwd()` će vam reći gdje R
uopće traži. Poruka `could not find function` znači da paket nije učitan, pa
provjerite je li `library()` na vrhu skripte pokrenut.

Upozorenja se razlikuju od grešaka. Greška zaustavlja izvršavanje, a upozorenje
ga ne zaustavlja nego javlja da se dogodilo nešto neobično.

```{r}
#| warning: true
as.numeric(c("10", "20", "trideset"))
```

R je prva dva teksta pretvorio u brojeve, treći nije mogao i na njegovo je
mjesto stavio `NA`. Kod se izvršio do kraja, a rezultat je tiho izgubio jednu
vrijednost. Upozorenja zato treba čitati jednako pažljivo kao greške, jer
najčešće govore o problemu s podacima, a ne s kodom.

Kada dugačak cjevovod ne radi, ne tražite grešku u cjelini. Pokrenite ga korak
po korak i nakon svakog koraka pogledajte rezultat.

```{r}
anketa_mreze |>
  filter(dob < 30) |>
  nrow()

anketa_mreze |>
  filter(dob < 30) |>
  group_by(dobna_skupina) |>
  summarise(n = n(), .groups = "drop")
```

Prvi korak potvrđuje da filtriranje uopće nešto zadržava, drugi da grupiranje
daje očekivane skupine. Postupno građenje cjevovoda uz provjeru nakon svakog
koraka najbrži je način da se pronađe mjesto na kojem se nešto raspalo.

Za pomoć oko pojedine funkcije služi upitnik ispred njezina imena. Stranica
pomoći opisuje argumente i završava primjerima, koji su gotovo uvijek
korisniji od opisa.

```{r}
#| eval: false
?mean
vignette("dplyr")
```

Kada pomoć ne pomogne, potraga na internetu gotovo uvijek uspije, uz jedan
savjet. Pretrazi dodajte riječ `tidyverse` ili ime paketa, jer ćete inače
dobiti odgovore u drukčijoj sintaksi od one koju ovdje koristimo.

## Postupci iz poglavlja

Ovaj odjeljak okuplja postupke na koje poglavlja upućuju kada zadatak traži
izračun nad cijelim skupom podataka. Svaki je zaokružen i može se pokrenuti
samostalno.

### Zbirne i skupne stope iz poglavlja 1

Poglavlje o statističkom mišljenju uspoređuje zbirnu stopu sa stopama po
podskupinama. Postupak ima tri koraka. Najprije se izračunaju stope unutar
skupina, zatim zbirna stopa, i naposljetku se usporede.

```{r}
upisi <- as.data.frame(UCBAdmissions)

# Stope po odjelu i spolu
po_odjelu <- upisi |>
  group_by(Dept, Gender) |>
  summarise(
    prijave = sum(Freq),
    primljeni = sum(Freq[Admit == "Admitted"]),
    stopa = primljeni / prijave,
    .groups = "drop"
  )

# Zbirna stopa, bez odjela
zbirno <- upisi |>
  group_by(Gender) |>
  summarise(
    prijave = sum(Freq),
    primljeni = sum(Freq[Admit == "Admitted"]),
    stopa = primljeni / prijave,
    .groups = "drop"
  )

zbirno
```

Zbirna tablica pokazuje razliku u korist muškaraca. Usporedba po odjelima
pokazuje drukčiju sliku, a broj odjela u kojima žene prolaze barem jednako dobro
dobiva se preoblikovanjem u široki oblik.

```{r}
po_odjelu |>
  select(Dept, Gender, stopa) |>
  pivot_wider(names_from = Gender, values_from = stopa) |>
  mutate(zene_bolje = Female >= Male)
```

Ključ mehanizma leži u raspodjeli prijava, jer zbirna stopa svakom odjelu daje
težinu prema broju prijava iz te skupine.

```{r}
po_odjelu |>
  group_by(Gender) |>
  mutate(udio_prijava = 100 * prijave / sum(prijave)) |>
  ungroup() |>
  select(Dept, Gender, stopa, udio_prijava) |>
  pivot_wider(names_from = Gender, values_from = c(stopa, udio_prijava))
```

### Provjera instrumenta iz poglavlja 2

Poglavlje o mjerenju okreće ljestvicu niječno formulirane tvrdnje i provjerava
slaže li se svaka tvrdnja s ostatkom instrumenta. Postupak se lako primjenjuje na
bilo koji upitnik.

```{r}
odgovori <- tribble(
  ~ispitanik, ~t1, ~t2, ~t3, ~t4,
  "I01", 4, 5, 4, 2,
  "I02", 5, 4, 5, 1,
  "I03", 3, 3, 3, 3,
  "I04", 2, 1, 2, 5,
  "I05", 1, 2, 1, 4,
  "I06", 3, 4, 3, 3
)

stavke <- c("t1", "t2", "t3", "t4")

# Korelacija svake tvrdnje sa zbrojem preostalih
stavka_ukupno <- function(podaci, stavke) {
  sapply(stavke, function(s) {
    ostatak <- rowSums(podaci[setdiff(stavke, s)])
    cor(podaci[[s]], ostatak)
  })
}

round(stavka_ukupno(odgovori, stavke), 2)
```

Negativna vrijednost kod četvrte tvrdnje znak je niječne formulacije. Ljestvica
se okreće tako da se odgovor oduzme od najveće moguće vrijednosti uvećane za
jedan, dakle od šest za ljestvicu od 1 do 5.

```{r}
okrenuto <- odgovori |>
  mutate(t4 = 6 - t4)

round(stavka_ukupno(okrenuto, stavke), 2)

okrenuto |>
  mutate(povjerenje = rowMeans(pick(all_of(stavke)))) |>
  select(ispitanik, povjerenje)
```

Nakon okretanja sve četiri tvrdnje idu u istu stranu i zbrajanje ima smisla.

### Mjere središta i raspršenosti iz poglavlja 4

Poglavlje o sažimanju podataka traži usporedbu mjera središta i raspršenosti te
njihovu osjetljivost na ekstremnu vrijednost. Sve se dobiva jednim sažetkom.

```{r}
minute <- anketa_mreze$minute_dnevno

tibble(
  n = length(minute),
  sredina = mean(minute),
  medijan = median(minute),
  skracena10 = mean(minute, trim = 0.10),
  sd = sd(minute),
  iqr = IQR(minute),
  raspon = diff(range(minute))
) |>
  mutate(across(everything(), \(v) round(v, 1)))
```

Osjetljivost se pokazuje tako da se najveća vrijednost zamijeni znatno većom, a
zatim se isti sažetak ponovi. Medijan i međukvartilni raspon jedva se pomaknu,
dok sredina i standardna devijacija reagiraju snažno.

```{r}
minute_izmijenjeno <- minute
minute_izmijenjeno[which.max(minute)] <- 10 * max(minute)

tibble(
  verzija = c("izvorno", "s ekstremom"),
  sredina = c(mean(minute), mean(minute_izmijenjeno)),
  medijan = c(median(minute), median(minute_izmijenjeno)),
  sd = c(sd(minute), sd(minute_izmijenjeno)),
  iqr = c(IQR(minute), IQR(minute_izmijenjeno))
) |>
  mutate(across(where(is.numeric), \(v) round(v, 1)))
```

Poglavlje uspoređuje i položaj sredine i medijana na izvornoj te na
logaritamskoj ljestvici.

```{r}
tibble(
  ljestvica = c("izvorna", "logaritamska"),
  sredina = c(mean(minute), mean(log(minute))),
  medijan = c(median(minute), median(log(minute)))
) |>
  mutate(razlika = round(sredina - medijan, 2))
```

Na izvornoj ljestvici sredina znatno nadmašuje medijan, a nakon logaritamske
pretvorbe razlika se gotovo gubi, jer pretvorba stišće dugi desni rep.

### Izračuni iza četiriju prikaza iz poglavlja 5

Poglavlje o vizualizaciji pita što svaki prikaz čuva i što izračunava prije
crtanja. Odgovor se najlakše vidi tako da se isti izračuni naprave izravno.

```{r}
# Što računa kutijasti dijagram
anketa_mreze |>
  group_by(dobna_skupina) |>
  summarise(
    q1 = quantile(minute_dnevno, 0.25),
    medijan = median(minute_dnevno),
    q3 = quantile(minute_dnevno, 0.75),
    .groups = "drop"
  )

# Što računa stupičasti prikaz prosjeka
anketa_mreze |>
  group_by(dobna_skupina) |>
  summarise(prosjek = round(mean(minute_dnevno), 1), .groups = "drop")
```

Histogram i raspršeni prikaz ne računaju ništa od toga, jer crtaju pojedinačna
opažanja ili njihove razrede. Usporedba pokazuje koliko se informacije gubi na
putu od svih opažanja do jednog stupca po skupini.

Isti se postupak primjenjuje i na Anscombeov kvartet, koji je ugrađen u R.

```{r}
anscombe |>
  pivot_longer(
    everything(),
    names_to = c(".value", "skup"),
    names_pattern = "(.)(.)"
  ) |>
  group_by(skup) |>
  summarise(
    sredina_x = mean(x),
    sredina_y = round(mean(y), 2),
    sd_y = round(sd(y), 2),
    korelacija = round(cor(x, y), 2),
    .groups = "drop"
  )
```

Sva četiri skupa imaju gotovo jednake sažetke i posve različite oblike, što je
argument koji poglavlje razrađuje.

## Kamo dalje

Ovdje prikazano dovoljno je za opisnu analizu, čišćenje podataka i pripremu
tablica koje knjiga koristi. Za sve dalje najkorisniji je *R for Data Science*,
koji je slobodno dostupan i pisan u istom pristupu [@wickham2023].

Tri navike vrijede više od svakog dodatnog paketa. Podatke pogledajte prije nego
što ih obradite. Cjevovod gradite korak po korak i provjeravajte rezultat nakon
svakog koraka. Analizu na kraju pokrenite iz čiste sesije. Time se uklanja
većina problema s kojima se početnici susreću, a rad ostaje ponovljiv, što je
jedini oblik u kojem tuđa analiza uopće može biti provjerena.
