---
title: "Dodatak A — R praktikum"
# Praktikum je jedini dio knjige u kojem se kod čita, pa nije presavijen.
code-fold: false
---

<!-- =====================================================================
  STATUS:  djelomični nacrt — početni tijek rada i jezgra tidyversea
  IZVOR:   tjedni 2 do 4, sažeto
  OPSEG:   ~12000 riječi
  NAPOMENA: Jedini dio knjige u kojem kod NIJE presavijen (code-fold: false gore).

  SADRŽAJ (iz plana):
  Instalacija, glagoli paketa tidyverse, uvoz i čišćenje podataka, pisanje funkcija, reproducibilne skripte. Pisano tako da se može čitati samostalno.
===================================================================== -->

Praktikum je radni pratitelj knjige. Poglavlja se mogu čitati bez otvaranja
koda, dok ovaj dodatak pokazuje kako se analiza reproducira u R-u. Primjeri
polaze od malih objekata, zatim prelaze na tablice, čišćenje, grupiranje,
vizualizaciju i funkcije.

```{r}
#| include: false
source("R/setup.R")
```

## Radni prostor koji se može ponoviti

Analizu pišemo u skripti, a ne kao niz naredbi koje ostaju samo u konzoli.
Projektna mapa čuva podatke, kod i rezultate na predvidljivim mjestima.
Relativne putanje omogućuju da isti projekt radi na drugom računalu.

```{r}
#| eval: false
# Jednom po novom projektu
dir.create("data", showWarnings = FALSE)
dir.create("outputs", showWarnings = FALSE)
```

Objekt nastaje operatorom pridruživanja. Ime treba opisivati sadržaj, dok
komentar objašnjava razlog odluke koji se ne vidi iz samog koda.

```{r}
stope_odgovora <- c(0.42, 0.47, 0.45, 0.51)
mean(stope_odgovora)
```

## Tablica i cjevovod

Tibble je tablica u kojoj stupci predstavljaju varijable, a redci opažanja.
Cjevovod šalje rezultat jednog koraka u sljedeći i time kod približava
redoslijedu analitičkog objašnjenja.

```{r}
anketa <- tibble(
  skupina = c("A", "A", "B", "B"),
  rezultat = c(4, 5, 6, 7)
)

anketa |>
  group_by(skupina) |>
  summarise(
    n = n(),
    sredina = mean(rezultat),
    .groups = "drop"
  )
```

Glagol `filter()` bira redke, `select()` stupce, `mutate()` stvara varijable,
`arrange()` uređuje redoslijed, a `summarise()` sažima. `group_by()` mijenja
jedinicu sažimanja i zato se nakon uporabe mora jasno vidjeti ostaje li tablica
grupirana.

## Uvoz i provjera

Uvezenu datoteku najprije pregledavamo. Provjeravamo imena i tipove stupaca,
broj redaka, nedostajuće vrijednosti i nemoguće kategorije prije svake
transformacije.

```{r}
# primjer <- readr::read_csv("data/primjer.csv")
# dplyr::glimpse(primjer)
# colSums(is.na(primjer))
```

Čišćenje ne prepisuje izvornu datoteku. Stvara novi objekt ili novu datoteku,
a svaka promjena ostaje zapisana u skripti. Ručna promjena ćelije bez zapisa
prekida reproducibilnost.

## Funkcije i završna provjera

Funkcija izdvaja ponovljeni postupak i daje mu ime. Korisna je kada ista
provjera ili tablica mora vrijediti za više varijabli.

```{r}
opis <- function(x) {
  tibble(
    n = sum(!is.na(x)),
    sredina = mean(x, na.rm = TRUE),
    sd = sd(x, na.rm = TRUE)
  )
}

opis(anketa$rezultat)
```

Prije predaje projekt pokrećemo iz čiste sesije. Rezultati moraju nastati iz
skripte bez oslanjanja na objekte koji su slučajno ostali u memoriji. Verzije
paketa, izvor podataka i nasumično sjeme pripadaju istom reprodukcijskom zapisu.
