---
title: "Put bez koda"
---

```{r}
#| include: false
#| cache: false
b_route <- jsonlite::fromJSON(
  "config/appendix-b-jamovi-route.json",
  simplifyVector = FALSE
)

route_by_id <- function(id) {
  hits <- Filter(function(x) identical(x$id, id), b_route$routes)
  stopifnot(length(hits) == 1L)
  hits[[1L]]
}

format_value <- function(value) {
  formatC(
    as.numeric(value),
    digits = 6,
    format = "f",
    decimal.mark = ","
  )
}

metric_labels <- c(
  "6:pearson_r" = "Pearsonov r",
  "7:p_mreze_dob_le_29" = "uvjetni udio mreža",
  "8:se_povjerenje_n_100" = "standardna pogreška, n = 100",
  "9:mean_povjerenje" = "sredina",
  "9:ci95_lower" = "donja granica 95 %",
  "9:ci95_upper" = "gornja granica 95 %",
  "10:mean_difference_portal_minus_tisak" = "razlika portal − tisak",
  "11:cohen_d_portal_minus_tisak" = "Cohenov d, portal − tisak",
  "13:chi_squared" = "hi-kvadrat",
  "13:cramers_v" = "Cramérov V",
  "14:mean_difference_tv_minus_mreze" = "razlika TV − mreže",
  "14:welch_ci95_lower" = "donja Welchova granica",
  "14:welch_ci95_upper" = "gornja Welchova granica",
  "15:anova_f" = "F-omjer",
  "15:eta_squared" = "eta-kvadrat",
  "16:slope_dob" = "nagib dobi",
  "16:coefficient_drustvene_mreze" = "koeficijent mreža",
  "16:adjusted_r_squared" = "prilagođeni R-kvadrat",
  "A-tekst:prepared_rows" = "pripremljeni redci"
)

route_rows <- lapply(b_route$routes, function(route) {
  values <- unlist(route$golden_values, use.names = TRUE)
  stopifnot(all(names(values) %in% names(metric_labels)))
  data.frame(
    ruta = sub("^B-", "", route$id),
    mjera = unname(metric_labels[names(values)]),
    vrijednost = vapply(values, format_value, character(1L)),
    stringsAsFactors = FALSE
  )
})
route_table <- do.call(rbind, route_rows)
```

Ovaj dodatak daje put kroz izbornike za jezgrene analize koje već izvodi
Dodatak A. Radi samo s istim kanonskim datotekama, varijablama, pitanjima i
očekivanim vrijednostima. Ne dodaje drugi skup podataka ni novu analizu.

Ruta je prikovana na **jamovi 2.7.30.0** i ugrađeni modul **jmv 2.7.7**.
Inačice su provjerene 25. kolovoza 2026. u [službenom izdanju
programa](https://github.com/jamovi/jamovi/releases/tag/v2.7.30) i
[zapisu ugrađenoga modula](https://raw.githubusercontent.com/jamovi/jmv/8c07513626f458bf9d855ac3a8271a9de9c312f9/DESCRIPTION).
Svi detalji rute, uključujući filtre i vrijednosti pune preciznosti, nalaze se
u [verzioniranom artefaktu](../config/appendix-b-jamovi-route.json).

Ovo je dokumentacijski provjeren put, a ne potvrda rada na čistoj instalaciji.
Vlasnik te zasebne provjere jest autor i vlasnik kolegija Luka Sikic. Dok je ne
završi, svaka je ruta označena kao `documented_pending_clean_install`.

## Priprema podataka {#sec-b-priprema}

Otvorite točno jednu distribuiranu datoteku. Za povezanost vremena na mrežama
i povjerenja skup `anketa_mreze` koristi `data/anketa-mreze.csv`. Pitanje o
povjerenju, dobi i izvoru vijesti u skupu `populacija_medija` koristi
`data/populacija-medija.csv`, a pregled pripremljene tekstne tablice koristi
`data/parlament_oznake.csv`.

Prve dvije datoteke sadrže generirane osobe. Ne daju nalaz o stvarnoj
populaciji. Treća datoteka sadrži označene parlamentarne rečenice i ima vlastita
pravila atribucije. Uvjeti stoje uz [anketu](../data/anketa-mreze.LICENCA.md),
[populaciju](../data/populacija-medija.LICENCA.md) i [tekstnu
tablicu](../data/parlament-oznake.LICENCA.md).

Nakon uvoza otvorite postavke varijabli. Identifikatore `ispitanik`, `osoba`,
`record_id` i `source_document_id` postavite kao `ID`. Brojčane varijable
`dob`, `minute_dnevno`, `povjerenje` i `povjerenje_medijima` postavite kao
`Continuous`. Kategorijske varijable `obrazovanje`, `izvor_vijesti`,
`derived_split`, `recorded_label` i `label_path` postavite kao `Nominal`.
Artefakt navodi samo tipove potrebne pojedinoj ruti.

Nijedna od tih datoteka nema težinu uzorkovanja. Ne stvarajte prazan stupac
težina i ne uključujte težine u analizi. Ta odluka dolazi iz kataloga podataka,
a ne iz zadanih postavki programa.

### Fiksni uzorci i filtri

Poglavlja 9, 10, 13, 14 i 15 u Dodatku A rade na fiksnim izvacima. Da bi
jamovi dobio iste retke, na vrpci `Data` odaberite `Filters` i kopirajte polje
`jamovi_formula` iz odgovarajuće rute artefakta. Formula koristi samo ključ
`osoba` i logički operator `or`; ne stvara novi skup ni novu analitičku
varijablu. [Službene upute za filtre](https://docs.jamovi.org/usermanual/um_4_spreadsheet.html)
potvrđuju oba dijela sintakse.

Prije analize provjerite broj uključenih redaka naveden kao `selected_rows`.
Ako se broj ne slaže, ne nastavljajte. Najčešći su uzroci pogrešna datoteka,
promijenjen redak ili nepotpuno kopirana formula.

## Jezgrene rute {#sec-b-rute}

Tablica @tbl-b-rute nastaje izravno iz verzioniranoga artefakta. Zato se
izbornik i očekivana vrijednost ne prepisuju u izvor dodatka.

```{r}
#| label: tbl-b-rute
#| tbl-cap: "Dokumentirane jamovi rute i zlatne vrijednosti Dodatka A"
#| echo: false
knitr::kable(
  route_table,
  col.names = c("Ruta", "Mjera", "Vrijednost"),
  align = c("l", "l", "r"),
  row.names = FALSE
)
```

### Povezanost i uvjetni udio

Za `B-C06-PEARSON` slijedite `Analyses → Regression → Correlation Matrix`.
Premjestite `minute_dnevno` i `povjerenje` među varijable, ostavite uključen
samo Pearsonov koeficijent i zatražite broj opažanja. Koeficijent sažima
linearnu povezanost; prije tumačenja i dalje treba pogledati raspršeni prikaz.

Za `B-C07-UVJETNI-UDIO` najprije uključite filtar `dob <= 29`. Zatim slijedite
`Analyses → Exploration → Descriptives`, premjestite `izvor_vijesti` među
varijable i uključite tablicu frekvencija. Traženi je nazivnik broj svih
uključenih redaka, a brojnik broj redaka s oznakom `društvene mreže`.

### Standardna pogreška i interval

Ruta `B-C08-STANDARDNA-POGRESKA` koristi `Data → Compute`. Nazovite novu
provjernu varijablu `se_n100` i kopirajte formulu iz polja
`settings.jamovi_formula`. Korekcija pretvara uzoračku standardnu devijaciju
koju vraća `VSTDEV()` u populacijsku vrijednost koju koristi Dodatak A, pa je
ne smijete izostaviti.

Za `B-C09-INTERVAL` prvo primijenite njegov fiksni filtar. U
`Analyses → Exploration → Descriptives` zatražite `N`, `Mean` i `SE` za
`povjerenje_medijima`. Granice se provjeravaju pravilom
`Mean − 1,96 × SE` i `Mean + 1,96 × SE`. To je ista normalna aproksimacija kao
u Dodatku A, a ne dodatni postupak.

### Razlika dviju skupina i veličina učinka

Ruta `B-C10-RAZLIKA` koristi samo fiksni uzorak i opisne sredine po
`izvor_vijesti`. U `Analyses → Exploration → Descriptives` postavite
`povjerenje_medijima` kao varijablu, a `izvor_vijesti` kao podjelu. Oduzmite
sredinu tiska od sredine portala. Ne čitajte p-vrijednost iz drugoga testa kao
zamjenu za permutacijski rezultat Dodatka A.

Za `B-C11-COHEN-D` najprije uključite samo `portal` i `tisak`. Slijedite
`Analyses → T-Tests → Independent Samples T-Test`, postavite
`povjerenje_medijima` kao zavisnu varijablu i `izvor_vijesti` kao skupinu,
zadržite Studentovu granu i uključite veličinu učinka. Redoslijed je portal
minus tisak. Tumačite samo Cohenov (d) koji je imenovan u tablici.

### Kategorije, dvije i više grupa

Za `B-C13-HI-KVADRAT` primijenite njegov fiksni filtar. Slijedite
`Analyses → Frequencies → Contingency Tables → Independent Samples`, postavite
`obrazovanje` u retke i `izvor_vijesti` u stupce te uključite očekivane
frekvencije, hi-kvadrat i Cramérov V.

Za `B-C14-WELCH` primijenite njegov fiksni filtar. Slijedite
`Analyses → T-Tests → Independent Samples T-Test`, postavite
`povjerenje_medijima` kao zavisnu varijablu i `izvor_vijesti` kao skupinu,
isključite Studentovu i uključite Welchovu granu, razliku sredina te interval od
95 %. Redoslijed je TV minus društvene mreže.

Za `B-C15-ANOVA` primijenite njegov fiksni filtar. Slijedite
`Analyses → ANOVA → ANOVA`, postavite `povjerenje_medijima` kao zavisnu
varijablu i `izvor_vijesti` kao fiksni faktor. Upotrijebite klasični model i
uključite eta-kvadrat; ne prebacujte se na Welchovu jednofaktorsku analizu.

### Regresija

Za `B-C16-REGRESIJA` slijedite
`Analyses → Regression → Linear Regression`. Postavite
`povjerenje_medijima` kao zavisnu varijablu, `dob` kao kovarijatu i
`izvor_vijesti` kao faktor. Referentna kategorija mora biti `portal`. Uključite
procjene koeficijenata i mjere pristajanja modela.

Koeficijent dobi tumači promjenu uz isti izvor vijesti. Koeficijent društvenih
mreža uspoređuje tu kategoriju s portalom uz istu dob. Ni jedan koeficijent ne
dokazuje uzročnost.

## Pripremljena tekstna tablica

Ruta `B-TEXT-PREPARED` otvara `data/parlament_oznake.csv` i slijedi
`Analyses → Exploration → Descriptives`. Uključite tablice frekvencija za
`derived_split`, `recorded_label` i `label_path`.

Jedinica je jedna označena rečenica, a očekivani nazivnik je vrijednost
`A-tekst:prepared_rows` u tablici @tbl-b-rute. `recorded_label` je zabilježeni
referentni ishod, ne istina o rečenici. `label_path` razlikuje put dvaju kodera
i usklađivanja od puta jednoga uvježbanog kodera. `derived_split` čuva
dokumentno razdvajanje bez curenja, kako opisuje [putovnica
podataka](../data/parlament_tekst/PUTOVNICA.md).

Pitanje je preuzeto iz Dodatka A, ali ova pripremljena tablica nema varijablu
stranačke pripadnosti. Zato ruta ne računa razliku među strankama i ne širi
tekstni zadatak. Ona provjerava samo uvoz, jedinicu, nazivnik, kodiranje i
odluku o validaciji.

## Granica prikovanoga puta {#sec-b-granica}

Ugrađeni `jmv 2.7.7` nema dokumentiran postupak koji bi točno ponovio
permutacijsku p-vrijednost iz poglavlja 10 s istim brojem preslagivanja i istom
korekcijom. Ne dokumentira ni fiksni spoj dokaznoga paketa iz poglavlja 12 u
obliku kojim ga izvodi Dodatak A. Zato tih sedam zlatnih vrijednosti ostaje u
artefaktu radi pariteta, ali nisu jamovi ruta.

Ne zamjenjujte ih parametarskim testom, drugim brojem preslagivanja ili
nedatiranim vanjskim modulom. Za te rezultate upotrijebite [provjerenu R
rutu](a-praktikum.qmd#sec-a-rute-06-16). Time Dodatak B ostaje uži od Dodatka
A, ali se ne razilazi ni u jednoj vrijednosti koju podupire.

## Spremanje i provjera

Spremite radnu datoteku kao `.omv`. Taj format čuva podatke, postavke i
rezultate. Uz nju izvezite samo tablicu koja sadrži vrijednost imenovanu u
tablici @tbl-b-rute i zapišite identifikator rute. Ne prenosite p-vrijednost ili
drugi izlaz koji ruta ne imenuje.

Strojnu provjeru paketa pokrenite iz korijena knjige ovom naredbom.

```{.text}
python scripts/check-appendix-b.py
```

Provjera u privremenoj mapi ponovno gradi artefakt samo iz kanonskih datoteka i
rute Dodatka A. Zatim uspoređuje svih 26 očekivanih vrijednosti, popis
varijabli, pitanja, inačice, filtre, poveznice i tiskovnu tablicu. To je čisti
put izvora knjige. Nije zamjena za provjeru programa na čistoj instalaciji,
koja ostaje otvorena vlasniku navedenom u [odjeljku o granici](#sec-b-granica).
